---
title: "Referencia rápida: aprendizaje no supervisado en R"
toc: true
toc-depth: 3
number-sections: true
code-fold: false
lang: es
engine: knitr
---

```{r setup, include=FALSE}
knitr::opts_chunk$set(
  message = FALSE,
  warning = FALSE,
  fig.width = 7,
  fig.height = 4,
  cache = TRUE
)
```

Esta página es una referencia rápida de los comandos de `tidyverse`, `cluster` y `factoextra` que usamos para clustering y PCA en la Sesión 3.1 y en el Laboratorio 5. Todos los ejemplos son ejecutables con datos simulados. Pueden copiar y pegar el código en RStudio para practicar.

El flujo típico de un análisis no supervisado es:

1. Seleccionar variables numéricas y escalarlas
2. Explorar correlaciones
3. Aplicar K-means (o clustering jerárquico) y elegir K
4. Evaluar la calidad de los clusters con la silueta
5. Reducir dimensionalidad con PCA
6. Interpretar los componentes y visualizar con un biplot
7. Caracterizar los grupos con variables sustantivas

## Paquetes y datos simulados

### Cargar paquetes

```{r paquetes}
library(tidyverse)   # manipulación de datos y visualización
library(cluster)     # silhouette(), distancias
library(factoextra)  # fviz_cluster, fviz_pca, fviz_nbclust, fviz_eig
library(dendextend)  # dendrogramas coloreados
library(corrplot)    # matrices de correlación

set.seed(2026)       # fijar semilla para reproducibilidad
```

### Crear datos simulados

Simulamos 90 "países" distribuidos en 3 niveles de desarrollo (alto, medio, bajo) con 5 indicadores correlacionados. Usaremos este mismo tibble en toda la página.

```{r datos-simulados}
Sigma <- matrix(0.3, 5, 5); diag(Sigma) <- 1

sim_grupo <- function(n, mu, g) {
  MASS::mvrnorm(n, mu, Sigma) |>
    as_tibble(.name_repair = ~ c("pib", "educacion", "internet",
                                 "salud", "desigualdad")) |>
    mutate(grupo_real = g)
}

datos <- bind_rows(
  sim_grupo(30, c( 2.5,  2.5,  2.5,  2.0, -1.0), "alto"),
  sim_grupo(30, c( 0.0,  0.0,  0.0,  0.5,  2.0), "medio"),
  sim_grupo(30, c(-2.5, -2.5, -2.5, -1.5, -1.0), "bajo")
)

glimpse(datos)
```

### Preparar la matriz numérica

K-means y PCA requieren una **matriz numérica escalada**. Guardamos los nombres de grupo aparte para usarlos en la validación.

```{r preparar-datos}
# Separar la etiqueta sustantiva (grupo_real) de las variables
grupo_real <- datos$grupo_real

datos_scaled <- datos |>
  select(where(is.numeric)) |>
  scale()

head(datos_scaled, 3)
```

## Exploración previa

### Matriz de correlación

Antes de aplicar cualquier técnica, conviene ver qué variables están correlacionadas. Las correlaciones altas anticipan buenos resultados de PCA.

```{r correlacion}
cor_matrix <- datos |>
  select(where(is.numeric)) |>
  cor()

corrplot(cor_matrix, method = "color", type = "upper",
         addCoef.col = "black", number.cex = 0.8,
         tl.col = "black", tl.srt = 45)
```

### Distancias entre observaciones

La distancia euclidiana es la métrica por defecto de K-means y clustering jerárquico. También existen `manhattan`, `maximum`, `canberra`, `binary` y `minkowski`.

```{r distancias}
d <- dist(datos_scaled, method = "euclidean")

# Ver las primeras 5 observaciones
as.matrix(d)[1:5, 1:5] |> round(2)
```

## K-means

### Ajustar K-means

`nstart = 25` ejecuta 25 inicializaciones aleatorias y devuelve la mejor. Protege contra mínimos locales. Siempre escalar las variables antes de llamar a `kmeans()`.

```{r kmeans-fit}
km <- kmeans(datos_scaled, centers = 3, nstart = 25)

# Estructura del objeto
names(km)
```

- `km$cluster`: vector de asignación (1, 2, 3, ...)
- `km$centers`: centros de cada cluster (en escala escalada)
- `km$totss`, `km$withinss`, `km$tot.withinss`, `km$betweenss`: descomposición de varianza

```{r kmeans-resultados}
# Asignación de cada observación
head(km$cluster, 15)

# Centros de los clusters
round(km$centers, 2)

# Tamaño de cada cluster
km$size
```

### Elegir K: método del codo

El "codo" aparece donde la suma de distancias intra-cluster (`wss`) deja de caer bruscamente. Se busca el punto donde añadir un cluster más ya no mejora mucho.

```{r metodo-codo}
fviz_nbclust(datos_scaled, kmeans, method = "wss",
             k.max = 8, nstart = 25) +
  labs(title = "Método del codo",
       subtitle = NULL,
       y = "Suma de distancias intra-cluster (WSS)")
```

### Elegir K: método de la silueta

La silueta mide qué tan bien cada punto encaja en su cluster. El K óptimo maximiza la silueta promedio.

```{r metodo-silueta}
fviz_nbclust(datos_scaled, kmeans, method = "silhouette",
             k.max = 8, nstart = 25) +
  labs(title = "Método de la silueta", subtitle = NULL)
```

### Silueta detallada por observación

Una vez elegido K, podemos inspeccionar la silueta de cada punto. Valores negativos indican puntos mal clasificados.

```{r silueta-detalle}
sil <- silhouette(km$cluster, dist(datos_scaled))

# Silueta promedio
round(mean(sil[, 3]), 3)

# Visualizar por observación
fviz_silhouette(sil) +
  theme(axis.text.x = element_blank())
```

| Valor | Interpretación |
|-------|----------------|
| 0.71 – 1.00 | Estructura fuerte |
| 0.51 – 0.70 | Estructura razonable |
| 0.26 – 0.50 | Estructura débil |
| < 0.25 | Sin estructura clara |

### Visualizar los clusters con `fviz_cluster()`

`factoextra` proyecta automáticamente los datos en los dos primeros componentes principales para visualizar en 2D.

```{r viz-kmeans}
fviz_cluster(km, data = datos_scaled,
             geom = "point",
             ellipse.type = "convex",
             palette = c("#2d4563", "#b85450", "#6b8e23"),
             ggtheme = theme_minimal())
```

### Validar contra una etiqueta conocida

Si tenemos una etiqueta sustantiva (como `grupo_real`), podemos cruzarla con la asignación del modelo. Los números de cluster son arbitrarios: lo que importa es si cada grupo real cae en un solo cluster.

```{r kmeans-validar}
table(real = grupo_real, cluster = km$cluster)
```

### Perfil de cada cluster

Para dar sentido sustantivo a los clusters, calculamos la media de cada variable dentro de cada grupo.

```{r kmeans-perfil}
datos |>
  mutate(cluster = km$cluster) |>
  group_by(cluster) |>
  summarise(across(where(is.numeric),
                   \(x) round(mean(x), 2)))
```

## Clustering jerárquico

### Ajustar con distintos métodos de enlace

| Método | Cómo mide la distancia entre clusters |
|--------|--------------------------------------|
| `single` | Puntos más cercanos (puede crear cadenas) |
| `complete` | Puntos más lejanos (clusters compactos) |
| `average` | Promedio de todas las distancias |
| `ward.D2` | Minimiza la varianza interna (muy usado) |

```{r hclust-fit}
hc <- hclust(d, method = "ward.D2")
```

### Cortar el dendrograma

`cutree()` corta el dendrograma a una altura que produce K clusters.

```{r hclust-cutree}
grupos_hc <- cutree(hc, k = 3)

table(real = grupo_real, jerarquico = grupos_hc)
```

### Visualizar el dendrograma

```{r hclust-plot, fig.height=3.5}
plot(hc, hang = -1, labels = FALSE,
     main = "", xlab = "", sub = "", ylab = "Altura")
rect.hclust(hc, k = 3,
            border = c("#2d4563", "#b85450", "#6b8e23"))
```

### Dendrograma coloreado con `dendextend`

```{r dendextend, fig.height=3.5}
dend <- as.dendrogram(hc) |>
  dendextend::color_branches(k = 3,
                             col = c("#2d4563", "#b85450", "#6b8e23")) |>
  dendextend::set("labels_cex", 0.6)

plot(dend, main = "", ylab = "Altura")
```

### K-means vs. jerárquico

| Criterio | K-means | Jerárquico |
|----------|---------|------------|
| Elegir K | Antes de ejecutar | Después, cortando |
| Forma de clusters | Esféricos | Cualquier forma |
| Escalabilidad | Muy rápido | Lento con n grande |
| Reproducibilidad | Depende de la semilla | Determinístico |
| Visualización | Scatter plot | Dendrograma |

## Análisis de componentes principales (PCA)

### Ajustar PCA con `prcomp()`

`prcomp()` espera datos numéricos. Como ya escalamos antes, no necesitamos `scale. = TRUE`. Si los datos no estuvieran escalados, sí habría que pasarlo.

```{r pca-fit}
pca <- prcomp(datos_scaled)

# Resumen: varianza explicada y acumulada
summary(pca)
```

### Elegir cuántos componentes conservar

Tres criterios comunes:

- **Varianza acumulada** cerca del 70-80%
- **Método del codo** en el scree plot
- **Regla de Kaiser**: conservar componentes con eigenvalue > 1

```{r scree-plot, fig.height=3.2}
fviz_eig(pca, addlabels = TRUE,
         barfill = "#2d4563", barcolor = "#2d4563") +
  labs(title = NULL, y = "Varianza explicada (%)") +
  theme_minimal()
```

### Loadings: ¿qué mide cada componente?

Los loadings (matriz de rotación) indican cuánto pesa cada variable en cada componente. Un loading grande (positivo o negativo) significa que la variable contribuye mucho al componente.

```{r pca-loadings}
round(pca$rotation[, 1:3], 2)
```

Para ordenar por valor absoluto del primer componente:

```{r pca-loadings-orden}
as.data.frame(pca$rotation[, 1:3]) |>
  rownames_to_column("variable") |>
  arrange(desc(abs(PC1)))
```

### Contribución de variables

`fviz_contrib()` muestra qué variables contribuyen más a un componente específico. La línea roja es el umbral "esperado" bajo una contribución uniforme.

```{r contrib, fig.height=3}
fviz_contrib(pca, choice = "var", axes = 1,
             fill = "#2d4563", color = "#2d4563") +
  labs(title = "Contribución de variables a PC1") +
  theme_minimal()
```

### Scores: posición de cada observación

Los scores (`pca$x`) son las coordenadas de cada observación en el nuevo espacio de componentes. Sirven para ranking y para visualización.

```{r pca-scores}
pca$x[, 1:2] |>
  as.data.frame() |>
  mutate(PC1 = round(PC1, 2),
         PC2 = round(PC2, 2),
         grupo_real = grupo_real) |>
  slice_head(n = 6)
```

### Biplot: observaciones y variables juntos

Un biplot muestra las observaciones (puntos) y las variables (flechas) en el mismo plano. Flechas cercanas indican variables correlacionadas; observaciones cercanas a una flecha tienen valores altos en esa variable.

```{r biplot, fig.height=4}
fviz_pca_biplot(pca,
                geom.ind = "point",
                habillage = grupo_real,
                addEllipses = TRUE,
                palette = c("#2d4563", "#b85450", "#6b8e23"),
                col.var = "black",
                repel = TRUE,
                legend.title = "Grupo real") +
  labs(title = NULL) +
  theme_minimal()
```

## Combinar PCA y clustering

Una práctica común es ejecutar K-means en las variables originales y visualizar los clusters en el plano PC1-PC2.

```{r pca-km}
pca_coords <- as.data.frame(pca$x[, 1:2]) |>
  mutate(cluster = factor(km$cluster),
         grupo_real = grupo_real)

ggplot(pca_coords, aes(x = PC1, y = PC2,
                       colour = cluster, shape = grupo_real)) +
  geom_point(size = 3) +
  scale_colour_manual(values = c("#2d4563", "#b85450", "#6b8e23")) +
  labs(title = "Clusters de K-means sobre PC1-PC2",
       colour = "Cluster", shape = "Grupo real") +
  theme_minimal()
```

Otra opción es ejecutar K-means directamente sobre los primeros componentes (útil cuando hay muchas variables correlacionadas).

```{r kmeans-on-pca}
km_pca <- kmeans(pca$x[, 1:2], centers = 3, nstart = 25)

table(real = grupo_real, cluster = km_pca$cluster)
```

## Recomendaciones prácticas

- **Siempre escalar** antes de K-means o PCA. Las variables con mayor varianza dominan el resultado si no lo hacemos.
- **Fijar la semilla** con `set.seed()`. K-means depende de inicialización aleatoria.
- **Usar `nstart = 25`** o más en `kmeans()` para evitar mínimos locales.
- **Combinar métricas**: codo, silueta y conocimiento del dominio. Si los tres coinciden, el K elegido es defendible.
- **Nombrar los clusters** con etiquetas sustantivas ("alto desarrollo") en lugar de dejar "1, 2, 3".
- **No reificar**: los clusters son un resumen útil, no categorías naturales. Dependen de K, de las variables elegidas y del escalado.
- **PCA sólo captura relaciones lineales**. Si sospechan no linealidad, considerar UMAP o t-SNE.

## Resumen de funciones

| Función | Paquete | Para qué sirve |
|---------|---------|----------------|
| `scale()` | base | Estandariza variables (media 0, sd 1) |
| `dist()` | base | Matriz de distancias entre observaciones |
| `kmeans()` | base | Ajusta K-means |
| `hclust()` | base | Ajusta clustering jerárquico |
| `cutree()` | base | Corta un dendrograma en K grupos |
| `rect.hclust()` | base | Dibuja rectángulos sobre el dendrograma |
| `prcomp()` | base | Ajusta PCA |
| `silhouette()` | cluster | Calcula la silueta por observación |
| `fviz_cluster()` | factoextra | Visualiza clusters en 2D |
| `fviz_nbclust()` | factoextra | Elige K con codo o silueta |
| `fviz_silhouette()` | factoextra | Silueta por observación |
| `fviz_eig()` | factoextra | Scree plot de PCA |
| `fviz_contrib()` | factoextra | Contribución de variables a un PC |
| `fviz_pca_biplot()` | factoextra | Biplot de PCA |
| `color_branches()` | dendextend | Colorea ramas del dendrograma |
| `corrplot()` | corrplot | Matriz de correlaciones visual |

Para la referencia de aprendizaje supervisado (clasificación y regresión con `tidymodels`), ver [Referencia: tidymodels](referencia-tidymodels.qmd). Para análisis de texto, ver [Referencia: análisis de texto](referencia-texto.qmd).
