---
title: "Referencia rápida: análisis de texto en R"
toc: true
toc-depth: 3
number-sections: true
code-fold: false
lang: es
engine: knitr
---

```{r setup, include=FALSE}
knitr::opts_chunk$set(
  message = FALSE,
  warning = FALSE,
  fig.width = 7,
  fig.height = 4,
  cache = TRUE
)
```

Esta página es una referencia rápida de las funciones de análisis computacional de texto que usamos en la Sesión 3.2 y en el Laboratorio 6. Todos los ejemplos son ejecutables con un corpus simulado pequeño. Pueden copiar y pegar el código en RStudio para practicar.

El flujo típico de análisis de texto es:

1. Cargar el corpus
2. Tokenizar (una fila por palabra)
3. Limpiar: stopwords, números, palabras cortas
4. Calcular frecuencias
5. Aplicar una representación numérica (bag-of-words, TF-IDF)
6. Ajustar un modelo (LDA, sentimiento, clasificación)
7. Validar e interpretar

## Paquetes y corpus simulado

### Cargar paquetes

```{r paquetes}
library(tidyverse)    # manipulación de datos y visualización
library(tidytext)     # tokenización tidy, TF-IDF, cast_dtm
library(topicmodels)  # LDA
library(tm)           # stopwords en español
library(ggwordcloud)  # nubes de palabras

set.seed(2026)        # fijar semilla para reproducibilidad
```

### Crear un corpus simulado

Simulamos 20 textos cortos sobre 4 temas (economía, educación, salud, seguridad). Cada texto imita el vocabulario típico del tema. Usaremos este corpus en toda la página.

```{r corpus-simulado}
corpus <- tibble(
  id = 1:20,
  tema = rep(c("economia", "educacion", "salud", "seguridad"), each = 5),
  texto = c(
    # Economía
    "La inflación subió y el empleo formal sigue estancado en la región",
    "El crecimiento económico depende de la inversión privada y el empleo",
    "La deuda pública aumenta y los precios siguen altos en el país",
    "Políticas fiscales y monetarias deberían estabilizar la inflación",
    "El desempleo juvenil es un problema grave para la economía",
    # Educación
    "Las escuelas públicas necesitan más docentes y mejor infraestructura",
    "La educación universitaria debería ser gratuita y de calidad",
    "Los estudiantes enfrentan dificultades de aprendizaje tras la pandemia",
    "Las universidades deben invertir en investigación y docencia",
    "La deserción escolar aumenta en las escuelas rurales del país",
    # Salud
    "El sistema de salud pública requiere más hospitales y médicos",
    "La vacunación masiva protegió a millones de personas en la pandemia",
    "Los hospitales públicos no tienen suficientes recursos ni médicos",
    "La salud mental es un problema creciente tras la pandemia",
    "Las políticas de salud deberían priorizar la atención primaria",
    # Seguridad
    "La violencia urbana y los robos aumentaron en las ciudades",
    "El crimen organizado y el narcotráfico amenazan la seguridad pública",
    "La policía necesita más recursos para combatir la delincuencia",
    "La inseguridad afecta la calidad de vida en los barrios pobres",
    "El gobierno debe reducir la violencia con políticas integrales"
  )
)

glimpse(corpus)
```

## Tokenización

### Tokenizar con `unnest_tokens()`

`unnest_tokens()` divide cada texto en palabras, genera una fila por token y convierte todo a minúsculas. Es la función central de `tidytext`.

```{r tokenizar}
tokens <- corpus |>
  unnest_tokens(palabra, texto)

head(tokens, 10)
```

### Otras unidades de tokenización

Cambiando el argumento `token`, podemos trabajar con bigramas, oraciones o caracteres.

```{r tokens-bigramas}
# Bigramas (pares de palabras consecutivas)
corpus |>
  slice(1:2) |>
  unnest_tokens(bigrama, texto, token = "ngrams", n = 2) |>
  head(6)
```

```{r tokens-oraciones}
# Oraciones
corpus |>
  slice(1:2) |>
  unnest_tokens(oracion, texto, token = "sentences") |>
  select(id, oracion)
```

## Limpieza

### Stopwords en español

Las stopwords son palabras muy frecuentes que aportan poco significado ("la", "de", "que"...). `tm::stopwords("spanish")` devuelve una lista estándar. Podemos ampliarla con términos específicos del dominio.

```{r stopwords}
# Lista base en español
stop_es <- tibble(palabra = tm::stopwords("spanish"))

nrow(stop_es)
head(stop_es$palabra, 15)
```

```{r stopwords-extra}
# Ampliar con palabras frecuentes poco informativas para nuestro corpus
extra <- c("más", "país", "países", "región", "sigue", "siendo",
           "debe", "debería", "deberían", "ser", "siguen")

stop_es <- bind_rows(stop_es, tibble(palabra = extra))
```

### Quitar stopwords, números y palabras cortas

```{r limpiar}
tokens_limpios <- tokens |>
  anti_join(stop_es, by = "palabra") |>
  filter(!str_detect(palabra, "^[0-9]+$")) |>
  filter(nchar(palabra) > 2)

# Comparar antes y después
tibble(
  etapa = c("con stopwords", "sin stopwords"),
  n = c(nrow(tokens), nrow(tokens_limpios))
)
```

## Frecuencias de palabras

### Palabras más frecuentes del corpus

```{r frecuencias}
tokens_limpios |>
  count(palabra, sort = TRUE) |>
  head(10)
```

### Visualizar las más frecuentes

```{r freq-plot, fig.height=4}
tokens_limpios |>
  count(palabra, sort = TRUE) |>
  slice_head(n = 15) |>
  mutate(palabra = fct_reorder(palabra, n)) |>
  ggplot(aes(x = n, y = palabra)) +
  geom_col(fill = "#2d4563") +
  labs(title = "15 palabras más frecuentes",
       x = "Frecuencia", y = NULL) +
  theme_minimal()
```

### Nube de palabras con `ggwordcloud`

`geom_text_wordcloud()` crea nubes de palabras con la estética de `ggplot2`.

```{r nube, fig.height=4}
tokens_limpios |>
  count(palabra, sort = TRUE) |>
  slice_head(n = 50) |>
  ggplot(aes(label = palabra, size = n, colour = n)) +
  geom_text_wordcloud(rm_outside = TRUE) +
  scale_size_area(max_size = 14) +
  scale_colour_gradient(low = "#457b9d", high = "#e63946") +
  theme_minimal()
```

## Bag-of-words

`Bag-of-words` es una representación donde cada documento es un vector de frecuencias. Ignora el orden pero funciona bien para muchos problemas.

```{r bag-of-words}
bow <- tokens_limpios |>
  count(id, palabra) |>
  pivot_wider(names_from = palabra,
              values_from = n,
              values_fill = 0)

# Dimensiones: 20 documentos x N términos
dim(bow)

# Vista parcial
bow[1:5, 1:6]
```

## TF-IDF

### Calcular TF-IDF con `bind_tf_idf()`

`bind_tf_idf()` añade tres columnas: `tf` (frecuencia en el documento), `idf` (rareza en el corpus) y `tf_idf` (producto de las dos).

```{r tfidf-calc}
tfidf <- tokens_limpios |>
  count(tema, palabra) |>
  bind_tf_idf(palabra, tema, n)

head(tfidf, 10)
```

### Palabras más distintivas por tema

Las palabras con `tf_idf` alto son frecuentes en un tema pero raras en el corpus global: son el "vocabulario característico" del tema.

```{r tfidf-top}
tfidf |>
  group_by(tema) |>
  slice_max(tf_idf, n = 3, with_ties = FALSE) |>
  arrange(tema, desc(tf_idf)) |>
  select(tema, palabra, tf_idf) |>
  mutate(tf_idf = round(tf_idf, 3))
```

### Visualizar TF-IDF por tema

```{r tfidf-viz, fig.height=5}
tfidf |>
  group_by(tema) |>
  slice_max(tf_idf, n = 5, with_ties = FALSE) |>
  ungroup() |>
  mutate(palabra = reorder_within(palabra, tf_idf, tema)) |>
  ggplot(aes(x = tf_idf, y = palabra, fill = tema)) +
  geom_col(show.legend = FALSE) +
  facet_wrap(~ tema, scales = "free_y", ncol = 2) +
  scale_y_reordered() +
  labs(title = "Palabras más distintivas por tema (TF-IDF)",
       x = "TF-IDF", y = NULL) +
  theme_minimal()
```

## Análisis de sentimiento con diccionarios

Un método simple: lista de palabras positivas y negativas, contar apariciones, sumar.

```{r sentimiento}
pos <- c("crecimiento", "inversión", "calidad", "gratuita",
         "protegió", "atención", "estabilizar")
neg <- c("inflación", "estancado", "deuda", "desempleo", "problema",
         "dificultades", "deserción", "violencia", "crimen",
         "narcotráfico", "delincuencia", "inseguridad", "pobres",
         "robos", "grave", "amenaza")

sentimiento <- tokens_limpios |>
  mutate(valencia = case_when(
    palabra %in% pos ~  1L,
    palabra %in% neg ~ -1L,
    TRUE ~ 0L
  )) |>
  group_by(id, tema) |>
  summarise(puntaje = sum(valencia), .groups = "drop")

# Puntaje promedio por tema
sentimiento |>
  group_by(tema) |>
  summarise(promedio = round(mean(puntaje), 2),
            n = n())
```

## Topic modeling con LDA

### Crear la Document-Term Matrix

LDA necesita una matriz documento-término. `cast_dtm()` la construye a partir del formato tidy.

```{r dtm}
dtm <- tokens_limpios |>
  count(id, palabra) |>
  cast_dtm(id, palabra, n)

dtm
```

### Ajustar LDA

Elegimos `k = 4` porque sabemos que hay 4 temas. En aplicaciones reales, hay que probar varios K y evaluar coherencia.

```{r lda-fit}
modelo_lda <- LDA(dtm, k = 4,
                  control = list(seed = 2026))
modelo_lda
```

### Palabras más probables por tema (beta)

`beta` es la probabilidad de cada palabra dentro de cada tema. Los valores más altos muestran el "vocabulario característico" del tema según LDA.

```{r lda-beta}
lda_beta <- tidy(modelo_lda, matrix = "beta")

lda_beta |>
  group_by(topic) |>
  slice_max(beta, n = 5, with_ties = FALSE) |>
  summarise(palabras = paste(term, collapse = ", "))
```

### Visualizar palabras por tema

```{r lda-viz, fig.height=5}
lda_beta |>
  group_by(topic) |>
  slice_max(beta, n = 6, with_ties = FALSE) |>
  ungroup() |>
  mutate(term = reorder_within(term, beta, topic)) |>
  ggplot(aes(x = beta, y = term, fill = factor(topic))) +
  geom_col(show.legend = FALSE) +
  facet_wrap(~ topic, scales = "free_y", ncol = 2,
             labeller = labeller(topic = function(x) paste("Tema", x))) +
  scale_y_reordered() +
  labs(title = "Palabras más probables por tema (LDA)",
       x = "Probabilidad (beta)", y = NULL) +
  theme_minimal()
```

### Proporción de temas por documento (gamma)

`gamma` es la proporción de cada tema en cada documento. Suma 1 por documento. Permite asignar cada documento a su tema dominante.

```{r lda-gamma}
lda_gamma <- tidy(modelo_lda, matrix = "gamma") |>
  mutate(document = as.integer(document))

head(lda_gamma, 8)
```

### Validar contra las etiquetas reales

Si LDA funciona, cada tema real debería concentrarse en un solo tema LDA. Una matriz de confusión muestra la correspondencia.

```{r lda-validar}
clasificacion <- lda_gamma |>
  group_by(document) |>
  slice_max(gamma, n = 1) |>
  ungroup() |>
  left_join(corpus |> select(id, tema),
            by = c("document" = "id"))

table(real = clasificacion$tema, lda = clasificacion$topic)
```

### Heatmap de correspondencia real ↔ LDA

```{r lda-heatmap, fig.height=3.5}
lda_gamma |>
  left_join(corpus |> select(id, tema),
            by = c("document" = "id")) |>
  group_by(tema, topic) |>
  summarise(gamma = mean(gamma), .groups = "drop") |>
  ggplot(aes(x = factor(topic), y = tema, fill = gamma)) +
  geom_tile() +
  geom_text(aes(label = round(gamma, 2)), colour = "white") +
  scale_fill_gradient(low = "#457b9d", high = "#e63946") +
  labs(x = "Tema LDA", y = "Tema real", fill = "Gamma") +
  theme_minimal()
```

## Recomendaciones prácticas

- **Empezar simple**: frecuencias y TF-IDF revelan mucho antes de llegar a LDA.
- **Ampliar stopwords** con vocabulario específico del corpus. Las listas estándar no cubren todo.
- **Palabras cortas**: filtrar con `nchar(palabra) > 2` elimina muchas siglas poco útiles.
- **LDA es inestable** con corpus pequeños: probar varias semillas y distintos K.
- **Validar siempre** contra lectura manual de una muestra. La clasificación automática puede parecer convincente sin serlo.
- **TF-IDF funciona por grupo**: si calculan por documento vs. por tema vs. por país, obtendrán resultados distintos.
- **El orden importa**: anti-join de stopwords antes de filtrar por longitud evita contar tokens vacíos.

## Resumen de funciones

| Función | Paquete | Para qué sirve |
|---------|---------|----------------|
| `unnest_tokens()` | tidytext | Tokeniza texto (palabras, bigramas, oraciones) |
| `anti_join()` | dplyr | Elimina filas que aparecen en otra tabla (útil para stopwords) |
| `bind_tf_idf()` | tidytext | Calcula TF, IDF y TF-IDF |
| `cast_dtm()` | tidytext | Convierte formato tidy en Document-Term Matrix |
| `cast_sparse()` | tidytext | Convierte en matriz dispersa (para SVD, embeddings) |
| `LDA()` | topicmodels | Ajusta Latent Dirichlet Allocation |
| `tidy()` | broom / tidytext | Extrae beta o gamma de un modelo LDA |
| `terms()` | topicmodels | Palabras más probables de cada tema |
| `stopwords()` | tm | Listas de stopwords en varios idiomas |
| `geom_text_wordcloud()` | ggwordcloud | Nubes de palabras con `ggplot2` |
| `reorder_within()` | tidytext | Reordena factores dentro de facets |
| `scale_y_reordered()` | tidytext | Acompaña `reorder_within()` en gráficos |

Para la referencia de aprendizaje supervisado, ver [Referencia: tidymodels](referencia-tidymodels.qmd). Para clustering y PCA, ver [Referencia: aprendizaje no supervisado](referencia-no-supervisado.qmd).
