---
title: "Referencia rápida: tidymodels en R"
toc: true
toc-depth: 3
number-sections: true
code-fold: false
lang: es
engine: knitr
---

```{r setup, include=FALSE}
knitr::opts_chunk$set(
  message = FALSE,
  warning = FALSE,
  fig.width = 7,
  fig.height = 4,
  cache = TRUE
)
```

Esta página es una referencia rápida de los comandos de `tidymodels` y `tidyverse` que usamos en el curso. Cada sección incluye ejemplos ejecutables con datos simulados. Pueden copiar y pegar el código en RStudio para practicar.

La página sigue el flujo de trabajo típico de un proyecto de Machine Learning:

1. Cargar y explorar los datos
2. Dividir en entrenamiento y prueba
3. Preprocesar con `recipe()`
4. Especificar el modelo
5. Combinar en un `workflow()`
6. Ajustar y predecir
7. Evaluar el rendimiento
8. Validación cruzada y tuning
9. Interpretar el modelo

## Paquetes y datos simulados

### Cargar paquetes

```{r paquetes}
library(tidyverse)   # manipulación de datos y visualización
library(tidymodels)  # ecosistema de ML: rsample, recipes, parsnip, workflows, tune, yardstick
library(ranger)      # motor para Random Forest
library(xgboost)     # motor para Gradient Boosting
library(kknn)        # motor para K-Nearest Neighbors
library(glmnet)      # motor para regresión regularizada (LASSO, Ridge)
library(rpart)       # motor para árboles de decisión
library(vip)         # importancia de variables
library(pdp)         # gráficos de dependencia parcial

set.seed(2026)       # fijar semilla para reproducibilidad
```

### Crear datos simulados

Simulamos un dataset de 800 personas en 4 países latinoamericanos. La variable objetivo es `voto` (si la persona votó o no en la última elección).

```{r datos-simulados}
n <- 800

datos <- tibble(
  edad              = round(rnorm(n, mean = 40, sd = 14)),
  educacion_anios   = round(pmin(pmax(rnorm(n, 11, 3), 0), 20)),
  ingreso_hogar     = round(rnorm(n, 1500, 600), 0),
  confianza_gob     = round(pmin(pmax(rnorm(n, 3, 1.2), 1), 7)),
  interes_politica  = round(pmin(pmax(rnorm(n, 3.5, 1.5), 1), 7)),
  satisf_democracia = round(pmin(pmax(rnorm(n, 3.2, 1.3), 1), 7)),
  pais              = factor(sample(c("Uruguay", "Chile", "Colombia", "Mexico"),
                                    n, replace = TRUE)),
  zona              = factor(sample(c("urbana", "rural"), n,
                                    replace = TRUE, prob = c(0.7, 0.3))),
  genero            = factor(sample(c("mujer", "hombre"), n, replace = TRUE))
)

# Generar la variable objetivo con una relación realista
prob_voto <- plogis(
  -2.5 +
    0.02 * datos$edad +
    0.06 * datos$educacion_anios +
    0.12 * datos$interes_politica +
    0.08 * datos$satisf_democracia +
    0.0002 * datos$ingreso_hogar +
    ifelse(datos$zona == "urbana", 0.2, 0) +
    rnorm(n, 0, 0.5)
)

datos$voto <- factor(
  ifelse(prob_voto > 0.5, "si", "no"),
  levels = c("si", "no")
)

# Ver las primeras filas
head(datos)
```

## Exploración de datos

### Inspeccionar la estructura

```{r explorar-estructura}
# Dimensiones: filas x columnas
dim(datos)

# Resumen compacto de tipos y valores
glimpse(datos)

# Resumen estadístico
summary(datos)
```

### Tablas de frecuencia

```{r explorar-frecuencia}
# Contar observaciones por grupo
datos |> count(voto)

datos |> count(pais, voto)

# Proporción por grupo
datos |>
  group_by(zona) |>
  summarise(
    n          = n(),
    prop_voto  = mean(voto == "si"),
    .groups    = "drop"
  )
```

### Estadísticos por grupo

```{r explorar-estadisticos}
datos |>
  group_by(voto) |>
  summarise(
    edad_media     = mean(edad),
    edad_sd        = sd(edad),
    educ_media     = mean(educacion_anios),
    ingreso_medio  = mean(ingreso_hogar),
    .groups = "drop"
  )
```

### Matriz de correlaciones

```{r explorar-correlaciones}
datos |>
  select(where(is.numeric)) |>
  cor() |>
  round(2)
```

### Valores faltantes

```{r explorar-na}
# Contar NAs por columna
colSums(is.na(datos))
```

## Visualización con ggplot2

### Histograma

```{r viz-histograma}
ggplot(datos, aes(x = edad, fill = voto)) +
  geom_histogram(bins = 25, alpha = 0.6, position = "identity") +
  scale_fill_manual(values = c("si" = "#1E3A5F", "no" = "#D4A843")) +
  labs(title = "Distribución de edad por voto",
       x = "Edad", y = "Frecuencia", fill = "Votó") +
  theme_minimal()
```

### Boxplot

```{r viz-boxplot}
ggplot(datos, aes(x = voto, y = interes_politica, fill = voto)) +
  geom_boxplot(alpha = 0.7) +
  scale_fill_manual(values = c("si" = "#1E3A5F", "no" = "#D4A843")) +
  labs(title = "Interés político por voto",
       x = "Votó", y = "Interés político (1-7)") +
  theme_minimal() +
  theme(legend.position = "none")
```

### Barras agrupadas

```{r viz-barras}
datos |>
  count(pais, voto) |>
  ggplot(aes(x = pais, y = n, fill = voto)) +
  geom_col(position = "dodge") +
  scale_fill_manual(values = c("si" = "#1E3A5F", "no" = "#D4A843")) +
  labs(title = "Voto por país",
       x = "País", y = "Frecuencia", fill = "Votó") +
  theme_minimal()
```

### Scatter plot con línea de tendencia

```{r viz-scatter}
ggplot(datos, aes(x = educacion_anios, y = ingreso_hogar)) +
  geom_point(alpha = 0.4, colour = "#1E3A5F") +
  geom_smooth(method = "lm", se = FALSE, colour = "#D4A843", linewidth = 1) +
  labs(title = "Relación entre educación e ingreso",
       x = "Años de educación", y = "Ingreso del hogar") +
  theme_minimal()
```

### Facetas

```{r viz-facetas}
ggplot(datos, aes(x = edad, fill = voto)) +
  geom_histogram(bins = 20, alpha = 0.6, position = "identity") +
  facet_wrap(~pais) +
  scale_fill_manual(values = c("si" = "#1E3A5F", "no" = "#D4A843")) +
  labs(title = "Distribución de edad por país y voto",
       x = "Edad", y = "Frecuencia", fill = "Votó") +
  theme_minimal()
```

## Manipulación de datos con tidyverse

### select, filter, mutate

```{r tidyverse-basico}
# Seleccionar columnas
datos |> select(edad, voto, pais)

# Filtrar filas
datos |> filter(edad > 30, pais == "Uruguay")

# Crear nuevas variables
datos |>
  mutate(
    grupo_edad = cut(edad, breaks = c(0, 30, 50, 100),
                     labels = c("joven", "adulto", "mayor")),
    ingreso_log = log(ingreso_hogar + 1)
  ) |>
  select(edad, grupo_edad, ingreso_hogar, ingreso_log) |>
  head()
```

### group_by + summarise

```{r tidyverse-grupo}
datos |>
  group_by(pais, zona) |>
  summarise(
    n             = n(),
    edad_media    = mean(edad),
    interes_medio = mean(interes_politica),
    .groups       = "drop"
  )
```

### arrange, rename, case_when

```{r tidyverse-otros}
# Ordenar
datos |> arrange(desc(edad)) |> head(5)

# Renombrar columnas
datos |> rename(country = pais, age = edad) |> head(3)

# Condiciones múltiples
datos |>
  mutate(
    nivel_confianza = case_when(
      confianza_gob <= 2 ~ "baja",
      confianza_gob <= 5 ~ "media",
      TRUE               ~ "alta"
    )
  ) |>
  count(nivel_confianza)
```

### Reestructurar datos

```{r tidyverse-pivot}
# De ancho a largo (pivot_longer)
resumen <- datos |>
  group_by(pais) |>
  summarise(
    edad_media    = mean(edad),
    ingreso_medio = mean(ingreso_hogar),
    .groups       = "drop"
  )

resumen |>
  pivot_longer(cols = c(edad_media, ingreso_medio),
               names_to = "variable",
               values_to = "valor")

# De largo a ancho (pivot_wider)
datos |>
  count(pais, voto) |>
  pivot_wider(names_from = voto, values_from = n)
```

## División de datos (rsample)

### Train/test split

```{r division}
# 75% entrenamiento, 25% prueba
# strata = voto mantiene la misma proporción de "si"/"no" en ambos conjuntos
division <- initial_split(datos, prop = 0.75, strata = voto)

datos_train <- training(division)
datos_test  <- testing(division)

cat("Entrenamiento:", nrow(datos_train), "filas\n")
cat("Prueba:", nrow(datos_test), "filas\n")

# Verificar estratificación
datos_train |> count(voto) |> mutate(prop = n / sum(n))
datos_test  |> count(voto) |> mutate(prop = n / sum(n))
```

### Validación cruzada

```{r cv-folds}
# Crear 5 folds para validación cruzada
folds_5 <- vfold_cv(datos_train, v = 5, strata = voto)
folds_5

# Crear 10 folds
folds_10 <- vfold_cv(datos_train, v = 10, strata = voto)
```

## Preprocesamiento con recipes

### Recipe básico

Un `recipe()` define qué transformaciones aplicar a los datos antes de entrenar un modelo.

```{r receta-basica}
receta <- recipe(voto ~ ., data = datos_train) |>
  step_dummy(all_nominal_predictors()) |>   # convertir categorías a dummies (0/1)
  step_zv(all_predictors()) |>              # eliminar columnas con varianza cero
  step_normalize(all_numeric_predictors())  # estandarizar numéricos (media=0, sd=1)

receta
```

### Pasos de preprocesamiento disponibles

```{r receta-pasos, eval=FALSE}
# Dummies: convierte factores en columnas binarias (one-hot encoding)
step_dummy(all_nominal_predictors())

# Normalizar: centra y escala variables numéricas
step_normalize(all_numeric_predictors())

# Varianza cero: elimina columnas constantes
step_zv(all_predictors())

# Categorías nuevas: protege contra niveles no vistos en datos nuevos
step_novel(all_nominal_predictors())

# Imputar con mediana: reemplaza NAs en numéricos
step_impute_median(all_numeric_predictors())

# Agrupar categorías raras: junta niveles poco frecuentes como "other"
step_other(all_nominal_predictors(), threshold = 0.05)

# Correlación alta: elimina predictores muy correlacionados
step_corr(all_numeric_predictors(), threshold = 0.9)

# Transformación logarítmica
step_log(ingreso_hogar, offset = 1)

# Interacciones entre variables
step_interact(terms = ~ edad:educacion_anios)

# Polinomios
step_poly(edad, degree = 2)
```

### Preparar y aplicar un recipe

```{r receta-prep-bake}
# prep() estima los parámetros (medias, SDs, niveles) usando datos de entrenamiento
receta_prep <- prep(receta, training = datos_train)

# bake() aplica las transformaciones a cualquier dataset
datos_train_proc <- bake(receta_prep, new_data = datos_train)
datos_test_proc  <- bake(receta_prep, new_data = datos_test)

# Ver resultado
head(datos_train_proc)
```

## Especificación de modelos (parsnip)

### Regresión logística

```{r modelo-logit}
spec_logit <- logistic_reg() |>
  set_engine("glm") |>
  set_mode("classification")

spec_logit
```

### Árbol de decisión

```{r modelo-arbol}
spec_arbol <- decision_tree(
  tree_depth      = 10,    # profundidad máxima
  min_n           = 10,    # mínimo de observaciones por nodo
  cost_complexity = 0.01   # penalización por complejidad
) |>
  set_engine("rpart") |>
  set_mode("classification")

spec_arbol
```

### Random Forest

```{r modelo-rf}
spec_rf <- rand_forest(
  mtry  = 4,     # variables a considerar en cada split
  trees = 500,   # número de árboles
  min_n = 10     # mínimo de observaciones por nodo
) |>
  set_engine("ranger", importance = "impurity") |>
  set_mode("classification")

spec_rf
```

### XGBoost (Gradient Boosting)

```{r modelo-xgb}
spec_xgb <- boost_tree(
  trees      = 500,   # número de árboles
  tree_depth = 6,     # profundidad de cada árbol
  learn_rate = 0.01,  # tasa de aprendizaje (shrinkage)
  min_n      = 10     # mínimo de observaciones por nodo
) |>
  set_engine("xgboost") |>
  set_mode("classification")

spec_xgb
```

### K-Nearest Neighbors (KNN)

```{r modelo-knn}
spec_knn <- nearest_neighbor(
  neighbors = 5   # número de vecinos (k)
) |>
  set_engine("kknn") |>
  set_mode("classification")

spec_knn
```

### Regresión regularizada (LASSO, Ridge, Elastic Net)

```{r modelo-regularizado, eval=FALSE}
# LASSO (mixture = 1): selecciona variables, pone coeficientes en cero
spec_lasso <- logistic_reg(penalty = 0.01, mixture = 1) |>
  set_engine("glmnet") |>
  set_mode("classification")

# Ridge (mixture = 0): encoge coeficientes pero no los elimina
spec_ridge <- logistic_reg(penalty = 0.01, mixture = 0) |>
  set_engine("glmnet") |>
  set_mode("classification")

# Elastic Net (mixture entre 0 y 1): combinación de ambos
spec_enet <- logistic_reg(penalty = 0.01, mixture = 0.5) |>
  set_engine("glmnet") |>
  set_mode("classification")
```

### Modelos de regresión (variable continua)

```{r modelo-regresion, eval=FALSE}
# Los mismos modelos funcionan para regresión, cambiando set_mode()
spec_lineal <- linear_reg() |>
  set_engine("lm") |>
  set_mode("regression")

spec_rf_reg <- rand_forest(mtry = 4, trees = 500) |>
  set_engine("ranger") |>
  set_mode("regression")

spec_xgb_reg <- boost_tree(trees = 500, learn_rate = 0.01) |>
  set_engine("xgboost") |>
  set_mode("regression")
```

## Workflows

### Crear y ajustar un workflow

Un `workflow()` combina un recipe y un modelo en un solo objeto que se puede ajustar, predecir y evaluar.

```{r workflow-basico}
# Crear workflow
wf_logit <- workflow() |>
  add_recipe(receta) |>
  add_model(spec_logit)

wf_logit

# Ajustar el workflow a los datos de entrenamiento
ajuste_logit <- fit(wf_logit, data = datos_train)
```

### Predecir

```{r workflow-predecir}
# Predecir clases
pred_clase <- predict(ajuste_logit, new_data = datos_test)
head(pred_clase)

# Predecir probabilidades
pred_prob <- predict(ajuste_logit, new_data = datos_test, type = "prob")
head(pred_prob)

# Combinar predicciones con datos reales
pred_logit <- bind_cols(
  datos_test |> select(voto),
  pred_clase,
  pred_prob
)

head(pred_logit)
```

### Múltiples workflows

Los árboles de decisión, Random Forest y XGBoost no necesitan normalización (son invariantes a la escala). En la práctica, conviene usar un recipe más simple para estos modelos:

```{r workflow-multiples}
# Recipe para modelos basados en árboles (sin normalización)
receta_arbol <- recipe(voto ~ ., data = datos_train) |>
  step_dummy(all_nominal_predictors()) |>
  step_zv(all_predictors())

# Crear workflows: receta completa para logística, receta simple para árboles
wf_rf    <- workflow() |> add_recipe(receta_arbol) |> add_model(spec_rf)
wf_xgb   <- workflow() |> add_recipe(receta_arbol) |> add_model(spec_xgb)
wf_arbol <- workflow() |> add_recipe(receta_arbol) |> add_model(spec_arbol)

# Ajustar todos
ajuste_rf    <- fit(wf_rf, data = datos_train)
ajuste_xgb   <- fit(wf_xgb, data = datos_train)
ajuste_arbol <- fit(wf_arbol, data = datos_train)
```

## Evaluación de modelos (yardstick)

### Métricas individuales

```{r eval-metricas}
# Accuracy: proporción de predicciones correctas
accuracy(pred_logit, truth = voto, estimate = .pred_class)

# AUC: área bajo la curva ROC (requiere probabilidades)
roc_auc(pred_logit, truth = voto, .pred_si)

# Precision: de los que predije como "si", cuántos realmente son "si"
precision(pred_logit, truth = voto, estimate = .pred_class)

# Recall: de los que realmente son "si", cuántos identifiqué correctamente
recall(pred_logit, truth = voto, estimate = .pred_class)

# F1-score: media armónica de precision y recall
f_meas(pred_logit, truth = voto, estimate = .pred_class)
```

### Múltiples métricas a la vez

```{r eval-metric-set}
# Definir un conjunto de métricas
mis_metricas <- metric_set(accuracy, roc_auc, precision, recall, f_meas)

# Calcular todas a la vez
mis_metricas(pred_logit, truth = voto, estimate = .pred_class, .pred_si)
```

### Matriz de confusión

```{r eval-confmat}
# Crear la matriz
cm <- conf_mat(pred_logit, truth = voto, estimate = .pred_class)
cm

# Visualizar como heatmap
autoplot(cm, type = "heatmap") +
  labs(title = "Matriz de confusión: regresión logística")

# Obtener todas las métricas de la matriz
summary(cm)
```

### Curva ROC

```{r eval-roc}
# Calcular la curva
curva_roc <- roc_curve(pred_logit, truth = voto, .pred_si)

# Graficar
autoplot(curva_roc) +
  labs(title = "Curva ROC: regresión logística")
```

### Comparar modelos

```{r eval-comparar}
# Función auxiliar para calcular métricas de un modelo ajustado
calcular_metricas <- function(ajuste, datos_test, nombre) {
  pred <- bind_cols(
    datos_test |> select(voto),
    predict(ajuste, new_data = datos_test),
    predict(ajuste, new_data = datos_test, type = "prob")
  )

  metricas <- mis_metricas(pred, truth = voto,
                           estimate = .pred_class, .pred_si)
  metricas |> mutate(modelo = nombre)
}

# Calcular para cada modelo
comparacion <- bind_rows(
  calcular_metricas(ajuste_logit, datos_test, "Logística"),
  calcular_metricas(ajuste_rf, datos_test, "Random Forest"),
  calcular_metricas(ajuste_xgb, datos_test, "XGBoost"),
  calcular_metricas(ajuste_arbol, datos_test, "Árbol")
)

# Tabla comparativa
comparacion |>
  select(modelo, .metric, .estimate) |>
  pivot_wider(names_from = .metric, values_from = .estimate) |>
  arrange(desc(roc_auc))
```

### Curvas ROC superpuestas

```{r eval-roc-comparar}
# Preparar predicciones de cada modelo
roc_todos <- bind_rows(
  roc_curve(
    bind_cols(datos_test |> select(voto),
              predict(ajuste_logit, datos_test, type = "prob")),
    truth = voto, .pred_si
  ) |> mutate(modelo = "Logística"),
  roc_curve(
    bind_cols(datos_test |> select(voto),
              predict(ajuste_rf, datos_test, type = "prob")),
    truth = voto, .pred_si
  ) |> mutate(modelo = "Random Forest"),
  roc_curve(
    bind_cols(datos_test |> select(voto),
              predict(ajuste_xgb, datos_test, type = "prob")),
    truth = voto, .pred_si
  ) |> mutate(modelo = "XGBoost")
)

ggplot(roc_todos, aes(x = 1 - specificity, y = sensitivity, colour = modelo)) +
  geom_path(linewidth = 1) +
  geom_abline(linetype = "dashed", colour = "grey50") +
  scale_colour_manual(values = c("Logística" = "#1E3A5F",
                                  "Random Forest" = "#D4A843",
                                  "XGBoost" = "#B8922E")) +
  labs(title = "Curvas ROC comparadas",
       x = "1 - Especificidad", y = "Sensibilidad", colour = "Modelo") +
  coord_equal() +
  theme_minimal()
```

## Coeficientes e interpretación de regresión logística

### Extraer y visualizar coeficientes

```{r coeficientes}
# Extraer coeficientes en formato tidy
coefs <- tidy(ajuste_logit) |>
  mutate(odds_ratio = exp(estimate)) |>
  arrange(desc(abs(statistic)))

coefs

# Visualizar coeficientes (sin intercepto)
coefs |>
  filter(term != "(Intercept)") |>
  ggplot(aes(x = reorder(term, estimate), y = estimate)) +
  geom_col(fill = "#1E3A5F", alpha = 0.8) +
  geom_hline(yintercept = 0, linetype = "dashed") +
  coord_flip() +
  labs(title = "Coeficientes de la regresión logística",
       x = "", y = "Coeficiente (log-odds)") +
  theme_minimal()
```

## Validación cruzada y tuning de hiperparámetros

### Tuning con Random Forest

```{r tuning-rf}
# Especificar qué hiperparámetros ajustar con tune()
spec_rf_tune <- rand_forest(
  mtry  = tune(),   # se va a buscar el mejor valor
  trees = 500,
  min_n = tune()    # se va a buscar el mejor valor
) |>
  set_engine("ranger", importance = "impurity") |>
  set_mode("classification")

# Crear workflow con el modelo tunable (usamos receta_arbol, sin normalización)
wf_rf_tune <- workflow() |>
  add_recipe(receta_arbol) |>
  add_model(spec_rf_tune)
```

### Grilla regular

```{r tuning-grilla-regular}
# Crear grilla de combinaciones de hiperparámetros
grilla_regular <- grid_regular(
  mtry(range = c(2, 8)),    # probar de 2 a 8 variables por split
  min_n(range = c(5, 30)),  # probar de 5 a 30 obs mínimas por nodo
  levels = 5                # 5 valores por parámetro = 25 combinaciones
)

grilla_regular
```

### Grilla aleatoria

```{r tuning-grilla-random}
# Alternativa: muestrear combinaciones al azar
grilla_random <- grid_random(
  mtry(range = c(2, 8)),
  min_n(range = c(5, 30)),
  size = 20    # 20 combinaciones aleatorias
)

grilla_random
```

### Ejecutar el tuning

```{r tuning-ejecutar}
# Buscar la mejor combinación usando validación cruzada
resultados_tune <- tune_grid(
  wf_rf_tune,
  resamples = folds_5,
  grid      = grilla_regular,
  metrics   = metric_set(roc_auc, accuracy)
)

# Ver resultados
collect_metrics(resultados_tune)
```

### Visualizar resultados del tuning

```{r tuning-visualizar}
autoplot(resultados_tune) +
  labs(title = "Resultados del tuning de Random Forest") +
  theme_minimal()
```

### Seleccionar el mejor modelo

```{r tuning-seleccionar}
# Elegir la combinación con el mejor AUC
mejor <- select_best(resultados_tune, metric = "roc_auc")
mejor

# Alternativa: elegir el modelo más simple dentro de 1 error estándar del mejor
mejor_1se <- select_by_one_std_err(resultados_tune,
                                    metric = "roc_auc",
                                    mtry, min_n)
mejor_1se
```

### Finalizar y ajustar el modelo final

```{r tuning-finalizar}
# Aplicar los mejores hiperparámetros al workflow
wf_rf_final <- finalize_workflow(wf_rf_tune, mejor)

# Ajustar el modelo final con todos los datos de entrenamiento
ajuste_rf_final <- fit(wf_rf_final, data = datos_train)

# Evaluar en datos de prueba
pred_rf_final <- bind_cols(
  datos_test |> select(voto),
  predict(ajuste_rf_final, new_data = datos_test),
  predict(ajuste_rf_final, new_data = datos_test, type = "prob")
)

mis_metricas(pred_rf_final, truth = voto,
             estimate = .pred_class, .pred_si)
```

### last_fit: ajustar y evaluar en un solo paso

```{r tuning-lastfit}
# last_fit() ajusta en el training set y evalúa en el test set automáticamente
resultado_final <- last_fit(wf_rf_final, split = division)

# Métricas
collect_metrics(resultado_final)

# Predicciones
collect_predictions(resultado_final) |> head()
```

## Importancia de variables (VIP)

### Gráfico de importancia

```{r vip}
# Extraer el modelo ajustado del workflow
modelo_rf <- extract_fit_parsnip(ajuste_rf_final)

# Crear gráfico VIP
vip(modelo_rf, num_features = 10) +
  labs(title = "Importancia de variables (Random Forest)") +
  theme_minimal()
```

## Partial Dependence Plots (PDP)

Los PDPs muestran cómo cambia la predicción promedio cuando variamos una variable, manteniendo las demás constantes.

```{r pdp}
# Necesitamos el modelo de ranger directamente y los datos preprocesados
modelo_ranger <- extract_fit_engine(ajuste_rf_final)
datos_baked   <- bake(prep(receta_arbol), new_data = datos_train)

# PDP para interes_politica
pdp_interes <- partial(
  modelo_ranger,
  pred.var   = "interes_politica",
  train      = datos_baked,
  prob        = TRUE,
  which.class = 1    # clase "si"
)

# Graficar
ggplot(pdp_interes, aes(x = interes_politica, y = yhat)) +
  geom_line(colour = "#1E3A5F", linewidth = 1.2) +
  labs(title = "PDP: efecto del interés político sobre P(voto = si)",
       x = "Interés político", y = "Probabilidad predicha de votar") +
  theme_minimal()
```

```{r pdp-educacion}
# PDP para educacion_anios
pdp_educ <- partial(
  modelo_ranger,
  pred.var    = "educacion_anios",
  train       = datos_baked,
  prob        = TRUE,
  which.class = 1
)

ggplot(pdp_educ, aes(x = educacion_anios, y = yhat)) +
  geom_line(colour = "#D4A843", linewidth = 1.2) +
  labs(title = "PDP: efecto de los años de educación sobre P(voto = si)",
       x = "Años de educación", y = "Probabilidad predicha de votar") +
  theme_minimal()
```

## Threshold de clasificación

Por defecto, clasificamos como "si" cuando P(si) > 0.5. Pero podemos ajustar este umbral para optimizar distintas métricas.

```{r threshold}
# Probar varios thresholds
thresholds <- seq(0.3, 0.7, by = 0.05)
resultados_th <- data.frame(threshold = numeric(), f1 = numeric())

for (t in thresholds) {
  pred_nuevo <- pred_rf_final |>
    mutate(.pred_class_nuevo = factor(
      ifelse(.pred_si > t, "si", "no"),
      levels = c("si", "no")
    ))

  f1 <- f_meas(pred_nuevo, truth = voto,
               estimate = .pred_class_nuevo)

  resultados_th <- rbind(resultados_th,
                         data.frame(threshold = t, f1 = f1$.estimate))
}

# Ver resultados ordenados por F1
resultados_th |> arrange(desc(f1))

# Graficar
ggplot(resultados_th, aes(x = threshold, y = f1)) +
  geom_line(colour = "#1E3A5F", linewidth = 1) +
  geom_point(colour = "#D4A843", size = 3) +
  labs(title = "F1-score por threshold de clasificación",
       x = "Threshold", y = "F1-score") +
  theme_minimal()
```

## Resumen de funciones

La tabla siguiente resume las funciones principales del ecosistema `tidymodels` organizadas por etapa del flujo de trabajo.

| Etapa | Función | Descripción |
|-------|---------|-------------|
| **Datos** | `initial_split()` | Dividir datos en train/test |
| | `training()`, `testing()` | Extraer conjuntos |
| | `vfold_cv()` | Crear folds de validación cruzada |
| **Recipe** | `recipe()` | Definir preprocesamiento |
| | `step_dummy()` | Crear variables dummy |
| | `step_normalize()` | Estandarizar numéricas |
| | `step_zv()` | Eliminar varianza cero |
| | `step_novel()` | Manejar categorías nuevas |
| | `step_impute_median()` | Imputar con mediana |
| | `step_other()` | Agrupar categorías raras |
| | `step_corr()` | Eliminar alta correlación |
| | `step_log()` | Transformación logarítmica |
| | `step_interact()` | Interacciones |
| | `step_poly()` | Polinomios |
| | `prep()` | Estimar parámetros del recipe |
| | `bake()` | Aplicar recipe a datos nuevos |
| **Modelo** | `logistic_reg()` | Regresión logística |
| | `linear_reg()` | Regresión lineal |
| | `decision_tree()` | Árbol de decisión |
| | `rand_forest()` | Random Forest |
| | `boost_tree()` | XGBoost / Gradient Boosting |
| | `nearest_neighbor()` | K-Nearest Neighbors |
| | `set_engine()` | Motor computacional |
| | `set_mode()` | Clasificación o regresión |
| **Workflow** | `workflow()` | Crear flujo de trabajo |
| | `add_recipe()` | Agregar recipe |
| | `add_model()` | Agregar modelo |
| | `fit()` | Ajustar a datos |
| | `predict()` | Generar predicciones |
| | `last_fit()` | Ajustar y evaluar en un paso |
| **Tuning** | `tune()` | Marcar hiperparámetro para ajustar |
| | `tune_grid()` | Buscar en grilla con CV |
| | `grid_regular()` | Grilla con valores uniformes |
| | `grid_random()` | Grilla con valores aleatorios |
| | `collect_metrics()` | Extraer métricas del tuning |
| | `select_best()` | Elegir mejor combinación |
| | `select_by_one_std_err()` | Elegir modelo simple dentro de 1 SE |
| | `finalize_workflow()` | Aplicar mejores hiperparámetros |
| **Evaluación** | `accuracy()` | Proporción correcta |
| | `roc_auc()` | Área bajo curva ROC |
| | `precision()` | Precisión |
| | `recall()` | Sensibilidad |
| | `f_meas()` | F1-score |
| | `conf_mat()` | Matriz de confusión |
| | `roc_curve()` | Curva ROC |
| | `metric_set()` | Definir conjunto de métricas |
| | `tidy()` | Coeficientes en formato tidy |
| **Interpretación** | `vip()` | Importancia de variables |
| | `partial()` | Dependencia parcial |
| | `extract_fit_parsnip()` | Extraer modelo del workflow |
| | `extract_fit_engine()` | Extraer modelo nativo |
