---
title: "IA para Científicos Sociales"
subtitle: "Sesión 3.3: Laboratorio - Clustering y PCA"
author:
  - name: Danilo Freire
    orcid: 0000-0002-4712-6810
    email: danilofreire@gmail.com
    affiliations: "Departament of Data and Decision Sciences <br> Emory University"
format:
  clean-revealjs:
    self-contained: true
    footer: "[Sesión 3.3](https://danilofreire.github.io/introduccion-ia-ucu/clases/dia-03/07-laboratorio-05.html)"
    transition: slide
    transition-speed: default
    scrollable: true
revealjs-plugins:
  - multimodal
engine: knitr
editor:
  render-on-save: true
lang: es
---

```{r setup, include=FALSE}
options(htmltools.dir.version = FALSE)
library(knitr)
opts_chunk$set(
  prompt = T,
  fig.align = "center",
  dpi = 300,
  cache = T,
  engine.opts = list(bash = "-l")
)

knit_hooks$set(
  prompt = function(before, options, envir) {
    options(
      prompt = if (options$engine %in% c("sh", "bash", "zsh")) "$ " else "R> ",
      continue = if (options$engine %in% c("sh", "bash", "zsh")) "$ " else "+ "
    )
  }
)

options(repos = c(CRAN = "https://cran.rstudio.com/"))

if (!require("fontawesome", character.only = TRUE)) {
  install.packages("fontawesome", dependencies = TRUE)
  library(fontawesome, character.only = TRUE)
}
```

# Laboratorio 5: Clustering y PCA {background-color="#2d4563"}

## Objetivos del laboratorio

:::{style="margin-top: 30px; font-size: 28px;"}
:::{.columns}
:::{.column width=50%}
**Lo que vamos a hacer:**

1. Explorar indicadores de países
2. Aplicar K-means y evaluar clusters
3. Usar el método del codo y silueta
4. Aplicar clustering jerárquico
5. Ejecutar PCA e interpretar componentes
6. Visualizar con biplot
:::

:::{.column width=50%}
**Lo que vamos a aprender:**

- Flujo completo de [clustering]{.alert}
- Comparar K-means vs. jerárquico
- Interpretar [componentes principales]{.alert}
- Combinar PCA + clustering para visualización

<br>

[El dataset contiene 18 países latinoamericanos con 8 indicadores socioeconómicos.]{.alert}
:::
:::
:::

## Estructura del laboratorio

:::{style="margin-top: 40px; font-size: 28px;"}

| Parte | Contenido | Duración |
|-------|-----------|----------|
| 1 | Exploración de datos | ~20 min |
| 2 | K-means y evaluación | ~35 min |
| 3 | Clustering jerárquico | ~25 min |
| 4 | PCA e interpretación | ~40 min |

<br>

[Trabajen en sus computadoras. Intenten resolver los ejercicios antes de mirar la solución.]{.alert}
:::

# Parte 1: Exploración de datos {background-color="#2d4563"}

## Cargar paquetes

:::{style="margin-top: 30px; font-size: 22px;"}

```{r}
#| label: cargar-paquetes
#| message: false
#| warning: false
#| eval: true

# Instalar si es necesario
paquetes <- c("tidyverse", "cluster", "factoextra", "dendextend", "corrplot")

for (pkg in paquetes) {
  if (!require(pkg, character.only = TRUE)) {
    install.packages(pkg, dependencies = TRUE)
    library(pkg, character.only = TRUE)
  }
}

library(tidyverse)
library(cluster)      # Para silhouette()
library(factoextra)   # Para fviz_cluster() y fviz_pca()
library(dendextend)   # Para dendrogramas bonitos
library(corrplot)     # Para matriz de correlación

set.seed(2026)
```
:::

## Cargar y explorar los datos

:::{style="margin-top: 30px; font-size: 20px;"}

```{r}
#| label: cargar-datos
#| eval: true

# Cargar indicadores por país
paises <- read_csv("datos/indicadores_paises.csv", show_col_types = FALSE)

# Vista general
glimpse(paises)
```
:::

## Variables del dataset

:::{style="margin-top: 30px; font-size: 22px;"}

| Variable | Descripción |
|----------|-------------|
| `pib_per_capita` | PIB per cápita en USD |
| `esperanza_vida` | Esperanza de vida al nacer (años) |
| `anios_educacion` | Años promedio de escolaridad |
| `acceso_internet` | % de población con acceso a internet |
| `gasto_salud_pib` | Gasto en salud como % del PIB |
| `indice_gini` | Índice de Gini (desigualdad, 0-100) |
| `urbanizacion` | % de población urbana |
| `indice_democracia` | Índice de democracia (0-10) |

[Todas las variables son numéricas. Ideal para clustering y PCA.]{.alert}
:::

## Estadísticas descriptivas

:::{style="margin-top: 30px; font-size: 20px;"}

```{r}
#| label: estadisticas
#| eval: true

# Resumen de cada variable
paises |>
  select(-pais) |>
  summary()
```

Las variables tienen [escalas muy diferentes]{.alert} (PIB en miles vs. índices de 0-10). Es crucial escalar antes de aplicar K-means o PCA.
:::

## Matriz de correlación

:::{style="margin-top: 30px; font-size: 22px;"}

```{r}
#| label: correlacion
#| eval: true
#| fig-width: 8
#| fig-height: 6

# Calcular correlaciones
cor_matrix <- paises |>
  select(-pais) |>
  cor()

# Visualizar
corrplot(cor_matrix, method = "color", type = "upper",
         addCoef.col = "black", number.cex = 0.7,
         tl.col = "black", tl.srt = 45,
         col = colorRampPalette(c("#E74C3C", "white", "#2d4563"))(200))
```
:::

## Interpretación de correlaciones

:::{style="margin-top: 30px; font-size: 24px;"}
:::{.columns}
:::{.column width=50%}
**Correlaciones positivas fuertes:**

- PIB ↔ esperanza de vida
- PIB ↔ educación
- PIB ↔ internet
- Internet ↔ educación

Estas variables "van juntas": países con alto PIB tienden a tener mejor educación, salud e internet.
:::

:::{.column width=50%}
**Correlaciones negativas:**

- Gini ↔ democracia
- (Posiblemente) Gini ↔ desarrollo

Países más desiguales tienden a tener índices democráticos más bajos.

<br>

[Esto sugiere que PCA encontrará un "eje de desarrollo" que combine varias variables.]{.alert}
:::
:::
:::

## Preparar datos para clustering

:::{style="margin-top: 30px; font-size: 22px;"}

```{r}
#| label: preparar-datos
#| eval: true

# Guardar nombres de países
nombres <- paises$pais

# Seleccionar solo variables numéricas
datos_num <- paises |>
  select(-pais)

# Escalar (media = 0, sd = 1)
datos_scaled <- scale(datos_num) |>
  as.data.frame()

# Asignar nombres de países como rownames
rownames(datos_scaled) <- nombres

# Verificar
head(datos_scaled, 5)
```
:::

# Parte 2: K-means y evaluación {background-color="#2d4563"}

## Ejecutar K-means con K=3

:::{style="margin-top: 30px; font-size: 22px;"}

```{r}
#| label: kmeans-basico
#| eval: true

# K-means con 3 clusters
km3 <- kmeans(datos_scaled, centers = 3, nstart = 25)

# Ver resultados
km3$cluster

# Agregar al dataframe original
paises$cluster_km3 <- factor(km3$cluster)
```
:::

## Visualizar los clusters

:::{style="margin-top: 30px; font-size: 22px;"}

```{r}
#| label: viz-kmeans
#| eval: true
#| fig-width: 10
#| fig-height: 6

# Visualización con factoextra (usa PCA automáticamente)
fviz_cluster(km3, data = datos_scaled,
             palette = c("#2d4563", "#e63946", "#457b9d"),
             geom = "point",
             ellipse.type = "convex",
             ggtheme = theme_minimal()) +
  geom_text(aes(label = nombres), vjust = -1, size = 3) +
  labs(title = "K-means con K=3")
```
:::

## ¿Qué países están en cada cluster?

:::{style="margin-top: 30px; font-size: 22px;"}

```{r}
#| label: paises-cluster
#| eval: true

# Listar países por cluster
paises |>
  select(pais, cluster_km3) |>
  arrange(cluster_km3) |>
  group_by(cluster_km3) |>
  summarise(paises = paste(pais, collapse = ", "))
```
:::

## Perfil de cada cluster

:::{style="margin-top: 30px; font-size: 18px;"}

```{r}
#| label: perfil-cluster
#| eval: true

# Medias por cluster (datos originales, no escalados)
paises |>
  group_by(cluster_km3) |>
  summarise(
    n = n(),
    pib_mean = round(mean(pib_per_capita)),
    vida_mean = round(mean(esperanza_vida), 1),
    educ_mean = round(mean(anios_educacion), 1),
    inet_mean = round(mean(acceso_internet), 1),
    gini_mean = round(mean(indice_gini), 1),
    demo_mean = round(mean(indice_democracia), 1)
  )
```

¿Los clusters corresponden a niveles de desarrollo? ¿Alto, medio, bajo?
:::

## Método del codo

:::{style="margin-top: 30px; font-size: 22px;"}

```{r}
#| label: metodo-codo
#| eval: true
#| fig-width: 8
#| fig-height: 5

# Calcular WSS para K=1 a K=8
fviz_nbclust(datos_scaled, kmeans,
             method = "wss",
             k.max = 8,
             nstart = 25) +
  labs(title = "Método del codo",
       subtitle = "¿Dónde se 'aplana' la curva?") +
  theme_minimal()
```
:::

## Método de la silueta

:::{style="margin-top: 30px; font-size: 22px;"}

```{r}
#| label: metodo-silueta
#| eval: true
#| fig-width: 8
#| fig-height: 5

# Calcular silueta promedio para K=2 a K=8
fviz_nbclust(datos_scaled, kmeans,
             method = "silhouette",
             k.max = 8,
             nstart = 25) +
  labs(title = "Método de la silueta",
       subtitle = "K óptimo maximiza la silueta promedio") +
  theme_minimal()
```
:::

## Silueta detallada para K=3

:::{style="margin-top: 30px; font-size: 20px;"}

```{r}
#| label: silueta-detalle
#| eval: true
#| fig-width: 10
#| fig-height: 5

# Calcular silueta para cada observación
sil <- silhouette(km3$cluster, dist(datos_scaled))

# Visualizar
fviz_silhouette(sil, palette = c("#2d4563", "#e63946", "#457b9d")) +
  labs(title = "Silueta por observación (K=3)") +
  theme_minimal() +
  theme(axis.text.x = element_text(angle = 90, hjust = 1, size = 8))
```
:::

## Interpretación de la silueta

:::{style="margin-top: 30px; font-size: 24px;"}
:::{.columns}
:::{.column width=50%}
**Silueta promedio:**

```{r}
#| label: silueta-promedio
#| eval: true
#| echo: true

mean(sil[, 3])
```

Un valor de ~0.35-0.45 indica estructura [moderada]{.alert}.

**Observaciones con silueta negativa:**

Están mal clasificadas (más cerca de otro cluster).
:::

:::{.column width=50%}
**Regla de interpretación:**

| Valor | Significado |
|-------|-------------|
| > 0.7 | Fuerte |
| 0.5 - 0.7 | Razonable |
| 0.25 - 0.5 | Débil |
| < 0.25 | Sin estructura |

<br>

[Con solo 18 países, es difícil obtener siluetas muy altas.]{.alert}
:::
:::
:::

# Parte 3: Clustering jerárquico {background-color="#2d4563"}

## Calcular distancias y clustering

:::{style="margin-top: 30px; font-size: 22px;"}

```{r}
#| label: hclust-basico
#| eval: true

# Matriz de distancias
d <- dist(datos_scaled, method = "euclidean")

# Clustering jerárquico con método Ward
hc <- hclust(d, method = "ward.D2")

# Resumen
print(hc)
```
:::

## Dendrograma básico

:::{style="margin-top: 30px; font-size: 22px;"}

```{r}
#| label: dendrograma-basico
#| eval: true
#| fig-width: 12
#| fig-height: 6

# Dendrograma básico
plot(hc, hang = -1, cex = 0.9,
     main = "Dendrograma: Países latinoamericanos",
     xlab = "País", ylab = "Altura")

# Agregar rectángulos para K=3
rect.hclust(hc, k = 3, border = c("#2d4563", "#e63946", "#457b9d"))
```
:::

## Dendrograma con dendextend

:::{style="margin-top: 30px; font-size: 20px;"}

```{r}
#| label: dendrograma-bonito
#| eval: true
#| fig-width: 12
#| fig-height: 6

# Convertir a dendrograma
dend <- as.dendrogram(hc)

# Colorear por clusters
dend <- dend |>
  set("branches_k_color", k = 3,
      value = c("#2d4563", "#e63946", "#457b9d")) |>
  set("labels_cex", 0.8)

# Graficar
plot(dend, main = "Dendrograma coloreado por cluster")
```
:::

## Cortar el dendrograma

:::{style="margin-top: 30px; font-size: 22px;"}

```{r}
#| label: cortar-dendrograma
#| eval: true

# Cortar para obtener K=3 clusters
grupos_hc <- cutree(hc, k = 3)

# Comparar con K-means
table(K_means = km3$cluster, Jerarquico = grupos_hc)
```

:::{.callout-note}
K-means y jerárquico no siempre dan los mismos resultados. Los números de cluster son arbitrarios (cluster 1 en K-means puede ser cluster 2 en jerárquico).
:::
:::

## Comparar asignaciones

:::{style="margin-top: 30px; font-size: 22px;"}

```{r}
#| label: comparar-metodos
#| eval: true

# Agregar clusters jerárquicos al dataframe
paises$cluster_hc <- factor(grupos_hc)

# Ver diferencias
paises |>
  select(pais, cluster_km3, cluster_hc) |>
  filter(cluster_km3 != cluster_hc)
```

Si hay diferencias, ¿cuál método tiene más sentido según el conocimiento del dominio?
:::

# Parte 4: PCA e interpretación {background-color="#2d4563"}

## Ejecutar PCA

:::{style="margin-top: 30px; font-size: 22px;"}

```{r}
#| label: pca-basico
#| eval: true

# PCA sobre datos escalados
pca <- prcomp(datos_scaled)

# Resumen de varianza explicada
summary(pca)
```
:::

## Scree plot

:::{style="margin-top: 30px; font-size: 22px;"}

```{r}
#| label: scree-plot
#| eval: true
#| fig-width: 8
#| fig-height: 5

# Varianza explicada por componente
fviz_eig(pca, addlabels = TRUE,
         barfill = "#2d4563", barcolor = "#2d4563") +
  labs(title = "Scree plot: varianza explicada por componente") +
  theme_minimal()
```
:::

## Loadings: ¿qué mide cada componente?

:::{style="margin-top: 30px; font-size: 20px;"}

```{r}
#| label: loadings
#| eval: true

# Loadings de los primeros 3 componentes
loadings <- pca$rotation[, 1:3] |>
  as.data.frame() |>
  rownames_to_column("variable") |>
  arrange(desc(abs(PC1)))

loadings
```
:::

## Interpretación de PC1 y PC2

:::{style="margin-top: 30px; font-size: 24px;"}
:::{.columns}
:::{.column width=50%}
**PC1 (≈50% varianza):**

- Carga positiva en: PIB, educación, internet, esperanza de vida
- Carga negativa en: (ver datos)

→ [Eje de desarrollo general]{.alert}

Países a la derecha: más desarrollados.
:::

:::{.column width=50%}
**PC2 (≈15-20% varianza):**

- Analizar qué variables cargan alto
- Posiblemente: desigualdad, ruralidad

→ [Segunda dimensión de variación]{.alert}

Captura diferencias no explicadas por PC1.
:::
:::

<br>

[Los loadings nos dicen qué significa cada componente.]{.alert}
:::

## Biplot

:::{style="margin-top: 30px; font-size: 20px;"}

```{r}
#| label: biplot
#| eval: true
#| fig-width: 10
#| fig-height: 7

# Biplot con factoextra
fviz_pca_biplot(pca,
                repel = TRUE,
                col.var = "#e63946",
                col.ind = "#2d4563",
                label = "all") +
  labs(title = "Biplot: países y variables") +
  theme_minimal()
```
:::

## PCA coloreado por cluster

:::{style="margin-top: 30px; font-size: 20px;"}

```{r}
#| label: pca-cluster
#| eval: true
#| fig-width: 10
#| fig-height: 6

# Extraer coordenadas PCA
pca_coords <- pca$x[, 1:2] |>
  as.data.frame() |>
  mutate(
    pais = nombres,
    cluster = paises$cluster_km3
  )

# Graficar
ggplot(pca_coords, aes(x = PC1, y = PC2, color = cluster, label = pais)) +
  geom_point(size = 3) +
  geom_text(vjust = -0.8, size = 3, show.legend = FALSE) +
  scale_color_manual(values = c("#2d4563", "#e63946", "#457b9d")) +
  labs(title = "PCA coloreado por cluster K-means",
       x = paste0("PC1 (", round(summary(pca)$importance[2,1]*100, 1), "%)"),
       y = paste0("PC2 (", round(summary(pca)$importance[2,2]*100, 1), "%)")) +
  theme_minimal()
```
:::

## Contribución de variables a cada PC

:::{style="margin-top: 30px; font-size: 22px;"}

```{r}
#| label: contrib-var
#| eval: true
#| fig-width: 10
#| fig-height: 5

# Contribución a PC1
fviz_contrib(pca, choice = "var", axes = 1, fill = "#2d4563") +
  labs(title = "Contribución de variables a PC1") +
  theme_minimal()
```
:::

# Ejercicios adicionales {background-color="#2d4563"}

## Ejercicio 1: Probar K=4

:::{style="margin-top: 30px; font-size: 22px;"}

**Instrucciones:**

1. Ejecutar K-means con K=4
2. Visualizar los clusters
3. Calcular la silueta
4. ¿Mejora respecto a K=3?

```{r}
#| label: ejercicio-1
#| eval: false

# Tu código aquí
km4 <- kmeans(datos_scaled, centers = 4, nstart = 25)

# Visualizar
fviz_cluster(km4, data = datos_scaled)

# Silueta
sil4 <- silhouette(km4$cluster, dist(datos_scaled))
mean(sil4[, 3])
```
:::

## Ejercicio 2: Comparar métodos de linkage

:::{style="margin-top: 30px; font-size: 22px;"}

**Instrucciones:**

1. Ejecutar clustering jerárquico con método "complete" y "average"
2. Comparar los dendrogramas
3. ¿Cambian mucho los clusters?

```{r}
#| label: ejercicio-2
#| eval: false

# Tu código aquí
hc_complete <- hclust(d, method = "complete")
hc_average <- hclust(d, method = "average")

# Comparar dendrogramas
par(mfrow = c(1, 2))
plot(hc_complete, main = "Complete")
plot(hc_average, main = "Average")
```
:::

## Ejercicio 3: PCA con 3 componentes

:::{style="margin-top: 30px; font-size: 22px;"}

**Instrucciones:**

1. Extraer los primeros 3 componentes
2. Crear un gráfico 3D (opcional) o dos gráficos 2D (PC1-PC2, PC1-PC3)
3. ¿El tercer componente agrega información útil?

```{r}
#| label: ejercicio-3
#| eval: false

# Tu código aquí
pca_3d <- pca$x[, 1:3] |>
  as.data.frame() |>
  mutate(pais = nombres, cluster = paises$cluster_km3)

# Gráfico PC1 vs PC3
ggplot(pca_3d, aes(x = PC1, y = PC3, color = cluster, label = pais)) +
  geom_point(size = 3) +
  geom_text(vjust = -0.8, size = 3) +
  theme_minimal()
```
:::

## Resumen del laboratorio

:::{style="margin-top: 30px; font-size: 24px;"}
:::{.columns}
:::{.column width=50%}
**Lo que practicamos:**

- Exploración y escalado de datos
- K-means con evaluación (codo, silueta)
- Clustering jerárquico con dendrograma
- PCA con interpretación de loadings
- Combinación de PCA + clustering
:::

:::{.column width=50%}
**Funciones clave:**

- `scale()`: normalizar datos
- `kmeans()`: clustering
- `silhouette()`: evaluar clusters
- `hclust()`: jerárquico
- `prcomp()`: PCA
- `fviz_*()`: visualizaciones
:::
:::

<br>

[En el próximo laboratorio aplicaremos análisis de texto.]{.alert}
:::

# Continuar con el laboratorio de texto {background-color="#2d4563"}
