---
title: "Tarea 5: Clustering y PCA — Respuestas"
subtitle: "IA para Científicos Sociales - UCU"
author: "Danilo Freire"
date: "2026-04-22"
format:
  html:
    toc: true
    toc-depth: 2
    number-sections: true
    code-fold: false
lang: es
engine: knitr
---

## Instrucciones

Esta es la clave de respuestas de la Tarea 5. Cada pregunta incluye el código R completo y una respuesta escrita.

### Configuración

```{r setup, message=FALSE, warning=FALSE}
library(tidyverse)
library(cluster)
library(factoextra)
library(corrplot)

set.seed(2026)

paises <- read_csv("datos/indicadores_paises.csv", show_col_types = FALSE)

# Escalado reutilizado a lo largo de la tarea
datos_scaled <- paises |>
  column_to_rownames("pais") |>
  scale()
```

## Exploración

### Pregunta 1: Resumen del dataset

```{r p1}
resumen <- paises |>
  select(-pais) |>
  summarise(across(everything(),
                   list(min = min, mediana = median, max = max),
                   .names = "{.col}__{.fn}")) |>
  pivot_longer(everything(),
               names_to = c("variable", "stat"),
               names_sep = "__") |>
  pivot_wider(names_from = stat, values_from = value) |>
  mutate(rango_rel = round((max - min) / mediana, 2)) |>
  arrange(desc(rango_rel))

resumen
```

**Respuesta:** La variable con mayor dispersión relativa suele ser el [PIB per cápita]{.alert} (Uruguay ~17,000 vs. Honduras ~2,500, con mediana intermedia → rango_rel > 1). El gasto en salud y la desigualdad tienen rangos relativos más bajos. Esto justifica usar `scale()` antes de aplicar K-means o PCA: si no escalamos, el PIB dominaría las distancias.

### Pregunta 2: Países con valores extremos

```{r p2}
extremos <- bind_rows(
  paises |> slice_max(pib_per_capita, n = 1)   |> mutate(var = "PIB max"),
  paises |> slice_min(pib_per_capita, n = 1)   |> mutate(var = "PIB min"),
  paises |> slice_max(esperanza_vida, n = 1)   |> mutate(var = "Vida max"),
  paises |> slice_min(esperanza_vida, n = 1)   |> mutate(var = "Vida min"),
  paises |> slice_max(indice_gini, n = 1)      |> mutate(var = "Gini max"),
  paises |> slice_min(indice_gini, n = 1)      |> mutate(var = "Gini min")
) |>
  select(var, pais, pib_per_capita, esperanza_vida, indice_gini)

extremos
```

**Respuesta:** **Uruguay** suele aparecer en los extremos altos (PIB, esperanza de vida). **Honduras** o **Nicaragua** aparecen en los extremos bajos. **Brasil** o **Colombia** suelen liderar en desigualdad. Que un país aparezca varias veces en extremos confirma que es un caso atípico — los métodos de clustering lo tratarán como tal.

### Pregunta 3: Correlaciones

```{r p3}
cor_matrix <- paises |>
  select(-pais) |>
  cor()

# Convertir a formato largo para encontrar los extremos
cor_long <- cor_matrix |>
  as.data.frame() |>
  rownames_to_column("v1") |>
  pivot_longer(-v1, names_to = "v2", values_to = "cor") |>
  filter(v1 < v2)  # quitar duplicados y diagonal

# Correlación positiva más fuerte
cor_long |> arrange(desc(cor)) |> head(3)

# Correlación negativa más fuerte
cor_long |> arrange(cor) |> head(3)
```

**Respuesta:** La correlación positiva más fuerte suele ser entre **internet y urbanización** (~0.86), o entre PIB y esperanza de vida (~0.74). La correlación negativa más fuerte es entre **Gini y urbanización** (~-0.41). Tiene sentido teórico: la urbanización va de la mano con infraestructura digital y servicios; en zonas rurales la desigualdad puede ser más persistente.

## K-means

### Pregunta 4: K-means con K=4

```{r p4}
km4 <- kmeans(datos_scaled, centers = 4, nstart = 25)

# Países por cluster
data.frame(pais = rownames(datos_scaled), cluster = km4$cluster) |>
  arrange(cluster, pais)
```

**Respuesta:** Los 4 clusters tienden a separar: (a) Uruguay/Chile/Argentina (más desarrollados), (b) Costa Rica/Panamá/México (ingreso medio-alto), (c) Bolivia/Ecuador/Perú/Paraguay/RepDom (ingreso medio), (d) Guatemala/Honduras/Nicaragua/Venezuela (menos desarrollados o con crisis institucional). Algunos países pueden moverse según la semilla.

### Pregunta 5: Comparar K=2, 3, 4 con silueta

```{r p5}
siluetas <- sapply(2:4, function(k) {
  km <- kmeans(datos_scaled, centers = k, nstart = 25)
  sil <- silhouette(km$cluster, dist(datos_scaled))
  mean(sil[, "sil_width"])
})

tibble(K = 2:4, silueta_promedio = round(siluetas, 3)) |>
  arrange(desc(silueta_promedio))
```

**Respuesta:** **K=2 maximiza la silueta** (~0.29), seguido de K=3 (~0.27) y K=4 (~0.24 - 0.25). Sin embargo, K=2 colapsa toda la región en "desarrollados" vs. "menos desarrollados", lo cual es demasiado grueso para análisis políticos finos. **K=3 ofrece un buen compromiso entre estructura estadística y sentido sustantivo**: añade un grupo intermedio interpretable.

### Pregunta 6: Perfil de los clusters

```{r p6}
paises$cluster_km4 <- factor(km4$cluster)

paises |>
  group_by(cluster_km4) |>
  summarise(
    n = n(),
    pib_mean  = round(mean(pib_per_capita)),
    vida_mean = round(mean(esperanza_vida), 1),
    demo_mean = round(mean(indice_democracia), 1),
    gini_mean = round(mean(indice_gini), 1),
    .groups = "drop"
  )
```

**Respuesta:** Etiquetas razonables (variarán según semilla):

- Cluster con PIB más alto y democracia alta: **"alto desarrollo"** (Uruguay, Chile, etc.)
- Cluster con PIB medio-alto: **"ingreso medio-alto"**
- Cluster con PIB intermedio: **"ingreso medio"**
- Cluster con PIB más bajo: **"bajo desarrollo"** o **"vulnerabilidad estructural"**

## Clustering jerárquico

### Pregunta 7: Dendrograma con "complete"

```{r p7, fig.width=10, fig.height=5}
d <- dist(datos_scaled, method = "euclidean")
hc_complete <- hclust(d, method = "complete")

plot(hc_complete, hang = -1, cex = 0.9,
     main = "Dendrograma (método: complete)",
     xlab = "País", ylab = "Altura")
rect.hclust(hc_complete, k = 3, border = c("#2d4563", "#b85450", "#27AE60"))
```

**Respuesta:** El método complete tiende a generar clusters más compactos (porque define distancia entre clusters como la **máxima** distancia entre puntos). Eso lo hace sensible a outliers — un país muy extremo puede formar su propio cluster.

### Pregunta 8: Ward vs complete

```{r p8}
hc_ward <- hclust(d, method = "ward.D2")

ward_groups     <- cutree(hc_ward, k = 3)
complete_groups <- cutree(hc_complete, k = 3)

table(Ward = ward_groups, Complete = complete_groups)
```

**Respuesta:** Las dos soluciones tienden a coincidir en los extremos (los más desarrollados y los menos desarrollados) pero a diferir en el grupo intermedio. **Ward suele dar clusters más balanceados** (de tamaño similar), mientras que complete puede producir un cluster muy pequeño con outliers.

## PCA

### Pregunta 9: Primeros 3 componentes

```{r p9}
pca <- prcomp(datos_scaled)
summary(pca)$importance[, 1:3]
```

**Respuesta:** Los primeros 3 componentes acumulan aproximadamente el **85-90%** de la varianza (PC1 ~52% + PC2 ~20% + PC3 ~10-15%). Para fines descriptivos y visualización, **2 componentes ya bastan** (más del 70%). PC3 agrega información complementaria solo si queremos una representación más fiel del dataset original.

### Pregunta 10: Interpretar PC3

```{r p10}
pca$rotation[, 3] |> round(2) |> sort()
```

**Respuesta:** PC3 suele cargar fuertemente en variables que NO están en PC1 ni PC2 — por ejemplo, `gasto_salud_pib` o `acceso_internet` con signos opuestos a otras variables. Puede capturar una dimensión como **"calidad de servicios públicos vs. mercado privado"** o **"intensidad de inversión social"**. Su interpretación es más difícil porque captura varianza residual; conviene leerlo en conjunto con los datos.

### Pregunta 11: Países extremos en PC2

```{r p11}
pca$x[, 1:2] |>
  as.data.frame() |>
  rownames_to_column("pais") |>
  arrange(PC2) |>
  mutate(PC1 = round(PC1, 2), PC2 = round(PC2, 2))
```

**Respuesta:** Los países más extremos en PC2 son aquellos con alta desigualdad pero baja urbanización/educación (en un extremo) y baja desigualdad pero alta urbanización (en el otro). Países como Brasil o Colombia (alta desigualdad) tienden a aparecer en un extremo; Uruguay o Costa Rica (baja desigualdad relativa) en el otro. PC2 captura la **dimensión de desigualdad relativa al desarrollo**.

## Síntesis

### Pregunta 12: Excluir Uruguay y re-correr PCA

```{r p12}
sin_uruguay <- paises |>
  filter(pais != "Uruguay") |>
  select(-cluster_km4)  # quitar la columna agregada antes

datos_sin_uy <- sin_uruguay |>
  column_to_rownames("pais") |>
  scale()

pca_sin_uy <- prcomp(datos_sin_uy)

# Comparar varianza explicada
summary(pca_sin_uy)$importance[, 1:2]

# Loadings PC1
pca_sin_uy$rotation[, 1] |> round(2) |> sort()

# Países extremos
pca_sin_uy$x[, 1:2] |>
  as.data.frame() |>
  rownames_to_column("pais") |>
  arrange(PC1) |>
  head(3)

pca_sin_uy$x[, 1:2] |>
  as.data.frame() |>
  rownames_to_column("pais") |>
  arrange(desc(PC1)) |>
  head(3)
```

**Respuesta:** Los loadings de PC1 son muy similares (sigue siendo un "eje de desarrollo"). Lo que cambia es **quién está en el extremo "desarrollado"**: ahora Chile o Argentina lideran. Esto muestra que PCA no es muy sensible a quitar un solo caso — la estructura global del dataset persiste. **Si quitar un caso cambia drásticamente PC1, ese caso es un outlier que distorsiona los resultados**.

### Pregunta 13: Reflexión

**Respuesta:**

1. **¿Cuántos clusters?** K=3 ofrece el mejor balance entre estabilidad estadística (silueta razonable) e interpretación política (alto, medio, bajo desarrollo). K=2 es demasiado grueso; K=4 fragmenta sin ganar mucho.

2. **¿Clustering y PCA coinciden?** Sí, parcialmente. Ambos identifican el eje "desarrollado vs. menos desarrollado" como el más informativo. El biplot de PCA muestra cómo los clusters se separan principalmente a lo largo de PC1. Pero PCA agrega una dimensión adicional (PC2 = desigualdad) que el clustering K-means no captura explícitamente, porque K-means solo asigna etiquetas categóricas.

3. **¿Qué visualización?** El **biplot** (PCA + clusters K-means superpuestos) combina lo mejor de ambos métodos: muestra las dimensiones latentes (loadings = ejes interpretables), los grupos sustantivos (clusters como color), y los países individuales (puntos etiquetados). Es la representación más rica y le da al funcionario tanto una visión panorámica como información sobre cada país.
