---
title: "IA para Científicos Sociales"
subtitle: "Sesión 4.4: Laboratorio - Aplicaciones avanzadas de LLMs"
author:
  - name: Danilo Freire
    orcid: 0000-0002-4712-6810
    email: danilofreire@gmail.com
    affiliations: "Departamento de Data and Decision Sciences <br> Emory University"
format:
  clean-revealjs:
    self-contained: true
    footer: "[Sesión 4.4](https://danilofreire.github.io/introduccion-ia-ucu/clases/dia-04/10-laboratorio-08.html)"
    transition: slide
    transition-speed: default
    scrollable: true
revealjs-plugins:
  - multimodal
engine: knitr
editor:
  render-on-save: true
lang: es
---

```{r setup, include=FALSE}
options(htmltools.dir.version = FALSE)
library(knitr)
opts_chunk$set(
  prompt = T,
  fig.align = "center",
  dpi = 300,
  cache = T,
  engine.opts = list(bash = "-l")
)

knit_hooks$set(
  prompt = function(before, options, envir) {
    options(
      prompt = if (options$engine %in% c("sh", "bash", "zsh")) "$ " else "R> ",
      continue = if (options$engine %in% c("sh", "bash", "zsh")) "$ " else "+ "
    )
  }
)

options(repos = c(CRAN = "https://cran.rstudio.com/"))

if (!require("fontawesome", character.only = TRUE)) {
  install.packages("fontawesome", dependencies = TRUE)
  library(fontawesome, character.only = TRUE)
}
```

# Laboratorio 8: Aplicaciones avanzadas {background-color="#2d4563"}

## Objetivos del laboratorio

:::{style="margin-top: 30px; font-size: 28px;"}
:::{.columns}
:::{.column width=50%}
**Lo que vamos a hacer:**

1. Análisis de sentimiento estructurado
2. Generar datos sintéticos
3. Auditar sesgos del modelo
4. Combinar LLMs con tidyverse
5. Validar resultados
:::

:::{.column width=50%}
**Lo que vamos a aprender:**

- [Sentimiento]{.alert} con explicaciones
- [Datos sintéticos]{.alert} para pilotos
- Detectar [sesgos]{.alert} en LLMs
- [Integrar]{.alert} LLMs en workflows de R
- [Buenas prácticas]{.alert} para investigación

<br>

[Este laboratorio muestra aplicaciones prácticas para investigación social.]{.alert}
:::
:::
:::

## Estructura del laboratorio

:::{style="margin-top: 40px; font-size: 28px;"}

| Parte | Contenido | Duración |
|-------|-----------|----------|
| 1 | Análisis de sentimiento avanzado | ~30 min |
| 2 | Generación de datos sintéticos | ~30 min |
| 3 | Auditoría de sesgos | ~30 min |
| 4 | Mini-proyecto integrador | ~30 min |

<br>

[Usaremos los conocimientos de las sesiones anteriores.]{.alert}
:::

# Parte 1: Análisis de sentimiento {background-color="#2d4563"}

## Más allá de positivo/negativo

:::{style="margin-top: 30px; font-size: 24px;"}
:::{.columns}
:::{.column width=55%}
- El sentimiento simple (pos/neg/neutro) es limitado
- Podemos extraer [dimensiones múltiples]{.alert}:
    - Tono emocional
    - Intensidad
    - Actores mencionados
    - Posición del autor
- El LLM puede [explicar]{.alert} su análisis
- Útil para [validación cualitativa]{.alert}
:::

:::{.column width=45%}
:::{style="font-size: 18px;"}
**Ejemplo enriquecido:**

```json
{
  "sentimiento": "negativo",
  "intensidad": "alta",
  "emocion_primaria": "preocupación",
  "actores": {
    "positivos": ["trabajadores"],
    "negativos": ["gobierno"]
  },
  "citas_clave": ["crisis afecta"],
  "justificacion": "El texto usa
    palabras como 'crisis' y
    'afecta' repetidamente..."
}
```
:::
:::
:::
:::

## Configurar el analizador

:::{style="margin-top: 30px; font-size: 18px;"}

```{r}
#| label: config-sentimiento
#| eval: false

library(ellmer)
library(tidyverse)
library(jsonlite)

# Analizador de sentimiento avanzado
analizador <- chat_openai(
  model = "gpt-4o-mini",
  system_prompt = 'Eres un experto en análisis de discurso político.
  Analiza el sentimiento del texto con detalle.

  Responde SIEMPRE en JSON válido con esta estructura exacta:
  {
    "sentimiento_general": "positivo/negativo/neutro/mixto",
    "intensidad": "baja/media/alta",
    "emociones": ["lista de emociones detectadas"],
    "hacia_gobierno": "favorable/desfavorable/neutro",
    "hacia_ciudadanos": "favorable/desfavorable/neutro",
    "confianza": 0.0-1.0,
    "justificacion": "explicación breve del análisis"
  }

  NO incluyas texto fuera del JSON.'
)
```
:::

## Analizar un texto complejo

:::{style="margin-top: 30px; font-size: 20px;"}

```{r}
#| label: analizar-complejo
#| eval: false

# Texto con sentimiento mixto
texto_mixto <- "A pesar de los esfuerzos del gobierno por controlar
la inflación, las familias más vulnerables siguen sufriendo.
La oposición critica las medidas como insuficientes, aunque
reconoce algunos avances en el empleo juvenil."

# Analizar
respuesta <- analizador$chat(texto_mixto)
cat(respuesta)

# Parsear
resultado <- fromJSON(respuesta)

# Ver cada campo
cat("\n--- Análisis ---\n")
cat("Sentimiento:", resultado$sentimiento_general, "\n")
cat("Intensidad:", resultado$intensidad, "\n")
cat("Emociones:", paste(resultado$emociones, collapse = ", "), "\n")
cat("Hacia gobierno:", resultado$hacia_gobierno, "\n")
cat("Confianza:", resultado$confianza, "\n")
cat("Justificación:", resultado$justificacion, "\n")
```
:::

## Función para análisis en batch

:::{style="margin-top: 30px; font-size: 18px;"}

```{r}
#| label: sentimiento-batch
#| eval: false

# Función robusta para análisis de sentimiento
analizar_sentimiento <- function(texto) {
  chat_temp <- chat_openai(
    model = "gpt-4o-mini",
    system_prompt = 'Analiza el sentimiento. Responde en JSON:
    {"sentimiento": "positivo/negativo/neutro/mixto",
     "intensidad": "baja/media/alta",
     "confianza": 0.0-1.0,
     "razon": "explicación breve"}'
  )

  respuesta <- chat_temp$chat(texto)

  # Intentar parsear, manejar errores
tryCatch(
    fromJSON(respuesta),
    error = function(e) {
      list(sentimiento = NA, intensidad = NA,
           confianza = NA, razon = "Error de parsing")
    }
  )
}

# Aplicar a varios textos
textos <- read_csv("../dia-03/datos/textos_politicos.csv",
                   show_col_types = FALSE)

resultados_sent <- textos |>
  slice(1:15) |>
  mutate(
    analisis = map(texto, analizar_sentimiento)
  ) |>
  unnest_wider(analisis)
```
:::

## Visualizar resultados

:::{style="margin-top: 30px; font-size: 22px;"}

```{r}
#| label: viz-sentimiento
#| eval: false
#| fig-width: 10
#| fig-height: 5

# Distribución de sentimientos por tema
resultados_sent |>
  count(tema, sentimiento) |>
  ggplot(aes(x = tema, y = n, fill = sentimiento)) +
  geom_col(position = "dodge") +
  scale_fill_manual(values = c("positivo" = "#27AE60",
                                "negativo" = "#E74C3C",
                                "neutro" = "#95A5A6",
                                "mixto" = "#F39C12")) +
  labs(title = "Sentimiento por tema político",
       x = "Tema", y = "Cantidad de textos") +
  theme_minimal() +
  theme(axis.text.x = element_text(angle = 45, hjust = 1))
```
:::

# Parte 2: Datos sintéticos {background-color="#2d4563"}

## ¿Para qué generar datos sintéticos?

:::{style="margin-top: 30px; font-size: 24px;"}
:::{.columns}
:::{.column width=50%}
**Casos de uso:**

- [Pilotos]{.alert}: probar análisis antes de recoger datos
- [Privacidad]{.alert}: datos que no exponen individuos reales
- [Aumentación]{.alert}: expandir datasets pequeños
- [Entrenamiento]{.alert}: ejemplos para fine-tuning
- [Docencia]{.alert}: datasets para enseñar
:::

:::{.column width=50%}
**Precauciones:**

- [Reflejan sesgos]{.alert} del modelo
- No son [representativos]{.alert} de poblaciones reales
- Deben [validarse]{.alert} contra datos reales
- [Documentar]{.alert} que son sintéticos
- [No reemplazan]{.alert} investigación empírica
:::
:::

<br>

[Los datos sintéticos son herramientas auxiliares, no sustitutos.]{.alert}
:::

## Generar respuestas de encuesta

:::{style="margin-top: 30px; font-size: 18px;"}

```{r}
#| label: generar-encuesta
#| eval: false

# Generador de datos de encuesta
generador <- chat_openai(
  model = "gpt-4o-mini",
  system_prompt = 'Eres un simulador de respuestas de encuesta.
  Genera respuestas REALISTAS y DIVERSAS para encuestas
  de opinión pública en Uruguay.

  Las respuestas deben reflejar:
  - Diversidad demográfica real
  - Variabilidad en opiniones
  - Patrones plausibles (ej: jóvenes más conectados)

  Responde SOLO en formato CSV válido con encabezados.
  NO incluyas texto fuera del CSV.'
)

# Generar datos
prompt_datos <- "Genera 20 respuestas simuladas para una encuesta
sobre confianza institucional en Uruguay.

Variables:
- id (1-20)
- edad (18-80)
- genero (M/F)
- educacion (primaria/secundaria/universitaria)
- confianza_gobierno (1=nada, 4=mucha)
- confianza_justicia (1-4)
- confianza_medios (1-4)
- satisfaccion_democracia (1-4)
- comentario (una oración breve)"

csv_generado <- generador$chat(prompt_datos)
cat(csv_generado)
```
:::

## Convertir a dataframe

:::{style="margin-top: 30px; font-size: 22px;"}

```{r}
#| label: csv-a-df
#| eval: false

# Parsear el CSV generado
datos_sinteticos <- read_csv(csv_generado, show_col_types = FALSE)

# Explorar
glimpse(datos_sinteticos)

# Estadísticas descriptivas
datos_sinteticos |>
  summarise(
    edad_media = mean(edad),
    confianza_gob_media = mean(confianza_gobierno),
    prop_universitarios = mean(educacion == "universitaria")
  )

# ¿Son plausibles?
```
:::

## Validar datos sintéticos

:::{style="margin-top: 30px; font-size: 22px;"}

```{r}
#| label: validar-sinteticos
#| eval: false

# Comparar con datos reales (si existen)
# Por ejemplo, con Latinobarómetro

# Verificar distribuciones
datos_sinteticos |>
  count(genero) |>
  mutate(prop = n / sum(n))

# ¿La distribución de edad es realista?
ggplot(datos_sinteticos, aes(x = edad)) +
  geom_histogram(binwidth = 10, fill = "#2d4563") +
  labs(title = "Distribución de edad (datos sintéticos)") +
  theme_minimal()

# ¿Las correlaciones tienen sentido?
cor(datos_sinteticos$confianza_gobierno,
    datos_sinteticos$satisfaccion_democracia)
```
:::

# Parte 3: Auditoría de sesgos {background-color="#2d4563"}

## ¿Por qué auditar sesgos?

:::{style="margin-top: 30px; font-size: 24px;"}
:::{.columns}
:::{.column width=55%}
- Los LLMs aprenden de texto de internet
- Ese texto contiene [estereotipos y sesgos]{.alert}
- Los sesgos pueden [transferirse al análisis]{.alert}
- Ejemplos:
    - Descripciones más negativas de ciertos países
    - Estereotipos de género
    - Sesgos políticos (izquierda/derecha)
- Es nuestra [responsabilidad]{.alert} como investigadores detectar y documentar estos sesgos
:::

:::{.column width=45%}
:::{style="text-align: center; font-size: 18px;"}
**Pregunta clave:**

Si el LLM responde diferente
según el país, género u otro
atributo, ¿es eso un sesgo
del modelo o un patrón real
en los datos?

<br>

[Auditar nos ayuda a distinguir señal de sesgo.]{.alert}
:::
:::
:::
:::

## Prueba de sesgo por país

:::{style="margin-top: 30px; font-size: 20px;"}

```{r}
#| label: sesgo-pais
#| eval: false

# Misma pregunta, diferentes países
paises <- c("Uruguay", "Argentina", "Bolivia",
            "Chile", "Venezuela", "Honduras")

auditar_pais <- function(pais) {
  chat_temp <- chat_openai(model = "gpt-4o-mini")

  prompt <- paste0("En 2-3 oraciones, describe las perspectivas
                    económicas de ", pais, " para los próximos años.
                    Sé objetivo y conciso.")

  respuesta <- chat_temp$chat(prompt)
  return(respuesta)
}

# Obtener respuestas
respuestas_pais <- tibble(
  pais = paises,
  respuesta = map_chr(paises, auditar_pais)
)

# Ver respuestas
respuestas_pais
```
:::

## Analizar el tono de las respuestas

:::{style="margin-top: 30px; font-size: 20px;"}

```{r}
#| label: analizar-tono
#| eval: false

# Usar otro LLM para analizar el tono de las respuestas
analizar_tono <- function(texto) {
  chat_temp <- chat_openai(
    model = "gpt-4o-mini",
    system_prompt = "Analiza el tono del texto.
    Responde en JSON: {\"tono\": \"optimista/pesimista/neutro\",
                       \"confianza\": 0.0-1.0}"
  )
  respuesta <- chat_temp$chat(texto)
  fromJSON(respuesta)
}

# Analizar cada respuesta
respuestas_pais <- respuestas_pais |>
  mutate(
    analisis = map(respuesta, analizar_tono)
  ) |>
  unnest_wider(analisis)

# Ver resultados
respuestas_pais |>
  select(pais, tono, confianza)

# ¿Hay patrones? ¿Algunos países siempre optimistas/pesimistas?
```
:::

## Prueba de sesgo de género

:::{style="margin-top: 30px; font-size: 20px;"}

```{r}
#| label: sesgo-genero
#| eval: false

# Misma pregunta con nombres de diferente género
nombres <- c(
  "María García",   # Femenino
  "Juan Rodríguez", # Masculino
  "Andrea Pérez",   # Femenino
  "Carlos López"    # Masculino
)

auditar_genero <- function(nombre) {
  chat_temp <- chat_openai(model = "gpt-4o-mini")

  prompt <- paste0(nombre, " es un candidato/a a un puesto de
                    director/a de política económica.
                    Describe brevemente qué fortalezas y debilidades
                    podría tener para el cargo.")

  respuesta <- chat_temp$chat(prompt)
  return(respuesta)
}

# Obtener respuestas
respuestas_genero <- tibble(
  nombre = nombres,
  genero = c("F", "M", "F", "M"),
  respuesta = map_chr(nombres, auditar_genero)
)

# Comparar: ¿se mencionan las mismas cualidades?
respuestas_genero
```
:::

## Documentar hallazgos

:::{style="margin-top: 30px; font-size: 24px;"}
:::{.columns}
:::{.column width=50%}
**Qué documentar:**

- Modelo y versión usados
- Prompts exactos
- Respuestas completas
- Patrones observados
- Limitaciones del análisis
:::

:::{.column width=50%}
**Cómo reportar:**

- Sección de [limitaciones]{.alert} en papers
- [Transparencia]{.alert} sobre el uso de LLMs
- [Replicabilidad]{.alert}: código y datos disponibles
- [Discusión]{.alert} de posibles sesgos

[La auditoría de sesgos debería ser parte estándar de cualquier análisis con LLMs.]{.alert}
:::
:::
:::

# Parte 4: Mini-proyecto integrador {background-color="#2d4563"}

## El proyecto

:::{style="margin-top: 30px; font-size: 24px;"}

**Objetivo**: Crear un pipeline completo de análisis de textos políticos que combine métodos clásicos y LLMs.

**Pasos:**

1. Cargar los textos del Día 3
2. Clasificar con TF-IDF/LDA (método clásico)
3. Clasificar con LLM
4. Extraer sentimiento con LLM
5. Comparar y validar
6. Documentar el proceso

[Trabajen en grupos de 2-3 personas.]{.alert}
:::

## Paso 1: Cargar datos

:::{style="margin-top: 30px; font-size: 22px;"}

```{r}
#| label: proyecto-cargar
#| eval: false

# Cargar textos
textos <- read_csv("../dia-03/datos/textos_politicos.csv",
                   show_col_types = FALSE)

# Seleccionar muestra
muestra <- textos |>
  group_by(tema) |>
  slice_sample(n = 4) |>  # 4 de cada tema = 20 textos
  ungroup()

cat("Muestra:", nrow(muestra), "textos\n")
muestra |> count(tema)
```
:::

## Paso 2: Clasificar con LLM

:::{style="margin-top: 30px; font-size: 20px;"}

```{r}
#| label: proyecto-clasificar
#| eval: false

# Función de clasificación
clasificar <- function(texto) {
  chat_temp <- chat_openai(
    model = "gpt-4o-mini",
    system_prompt = "Clasifica en: economia, educacion,
                     seguridad, salud, medioambiente.
                     Responde SOLO el tema."
  )
  trimws(tolower(chat_temp$chat(texto)))
}

# Clasificar
muestra <- muestra |>
  mutate(
    tema_llm = map_chr(texto, clasificar, .progress = TRUE)
  )

# Accuracy
accuracy <- mean(muestra$tema == muestra$tema_llm)
cat("Accuracy LLM:", round(accuracy * 100, 1), "%\n")
```
:::

## Paso 3: Extraer sentimiento

:::{style="margin-top: 30px; font-size: 20px;"}

```{r}
#| label: proyecto-sentimiento
#| eval: false

# Función de sentimiento
sentimiento <- function(texto) {
  chat_temp <- chat_openai(
    model = "gpt-4o-mini",
    system_prompt = 'Responde JSON:
    {"sentimiento": "pos/neg/neu", "confianza": 0-1}'
  )
  respuesta <- chat_temp$chat(texto)
  tryCatch(fromJSON(respuesta), error = function(e) list(sentimiento = NA))
}

# Extraer
muestra <- muestra |>
  mutate(
    sent_info = map(texto, sentimiento)
  ) |>
  unnest_wider(sent_info, names_sep = "_")

# Distribución de sentimientos
muestra |>
  count(tema, sent_info_sentimiento) |>
  pivot_wider(names_from = sent_info_sentimiento, values_from = n, values_fill = 0)
```
:::

## Paso 4: Tabla resumen

:::{style="margin-top: 30px; font-size: 22px;"}

```{r}
#| label: proyecto-resumen
#| eval: false

# Crear tabla resumen
resumen <- muestra |>
  group_by(tema) |>
  summarise(
    n_textos = n(),
    accuracy_clasif = mean(tema == tema_llm),
    prop_positivo = mean(sent_info_sentimiento == "pos", na.rm = TRUE),
    prop_negativo = mean(sent_info_sentimiento == "neg", na.rm = TRUE),
    confianza_media = mean(sent_info_confianza, na.rm = TRUE)
  )

resumen

# Guardar resultados
write_csv(muestra, "resultados_analisis_llm.csv")
```
:::

## Discusión final

:::{style="margin-top: 30px; font-size: 24px;"}

**Preguntas para reflexionar:**

1. ¿Qué tan [preciso]{.alert} fue el LLM comparado con tus expectativas?

2. ¿El análisis de sentimiento [coincide]{.alert} con tu lectura de los textos?

3. ¿Qué [errores]{.alert} sistemáticos observaste?

4. ¿Cómo [documentarías]{.alert} este análisis en un paper?

5. ¿Qué [limitaciones]{.alert} reportarías?

[Los LLMs son herramientas poderosas pero no mágicas. Requieren validación y transparencia.]{.alert}
:::

## Resumen del Día 4

:::{style="margin-top: 30px; font-size: 22px;"}
:::{.columns}
:::{.column width=50%}
**Lo que aprendimos:**

- Cómo funcionan los [LLMs]{.alert}
- [Prompt engineering]{.alert} efectivo
- [Alucinaciones]{.alert} y [RAG]{.alert}
- Usar [ellmer]{.alert} desde R
- Clasificar y extraer [datos estructurados]{.alert}
:::

:::{.column width=50%}
**Buenas prácticas:**

- [Validar]{.alert} contra gold standard
- [Documentar]{.alert} prompts y parámetros
- [Auditar]{.alert} sesgos
- [Comparar]{.alert} con métodos clásicos
- [Ser transparentes]{.alert} sobre limitaciones
:::
:::

<br>

[Mañana: ética, equidad y mini-propuestas de investigación.]{.alert}
:::

# Fin del Día 4 {background-color="#2d4563"}
