---
title: "IA para Científicos Sociales"
subtitle: "Sesión 5.3: Laboratorio - Auditoría de sesgo"
author:
  - name: Danilo Freire
    orcid: 0000-0002-4712-6810
    email: danilofreire@gmail.com
    affiliations: "Departament of Data and Decision Sciences <br> Emory University"
format:
  clean-revealjs:
    self-contained: true
    footer: "[Sesión 5.3](https://danilofreire.github.io/introduccion-ia-ucu/clases/dia-05/11-laboratorio-09.html)"
    transition: slide
    transition-speed: default
    scrollable: true
revealjs-plugins:
  - multimodal
engine: knitr
editor:
  render-on-save: true
lang: es
---

```{r setup, include=FALSE}
options(htmltools.dir.version = FALSE)
library(knitr)
opts_chunk$set(
  prompt = T,
  fig.align = "center",
  dpi = 300,
  cache = T,
  message = FALSE,
  warning = FALSE,
  engine.opts = list(bash = "-l")
)

knit_hooks$set(
  prompt = function(before, options, envir) {
    options(
      prompt = if (options$engine %in% c("sh", "bash", "zsh")) "$ " else "R> ",
      continue = if (options$engine %in% c("sh", "bash", "zsh")) "$ " else "+ "
    )
  }
)

options(repos = c(CRAN = "https://cran.rstudio.com/"))

if (!require("fontawesome", character.only = TRUE)) {
  install.packages("fontawesome", dependencies = TRUE)
  library(fontawesome, character.only = TRUE)
}
```

# Laboratorio: Auditoría de sesgo {background-color="#2d4563"}

## Objetivos del laboratorio

:::{style="margin-top: 30px; font-size: 28px;"}
:::{.columns}
:::{.column width=50%}
**Hoy aprenderemos a:**

1. Instalar y usar [fairmodels]{.alert} en R
2. Calcular métricas de equidad por grupo
3. Visualizar disparidades
4. Interpretar resultados de auditoría
5. Discutir trade-offs de equidad
:::

:::{.column width=50%}
**Caso de estudio:**

Usaremos el dataset [German Credit]{.alert}, un clásico en estudios de sesgo algorítmico.

- 1000 solicitudes de crédito
- Variable objetivo: buen/mal pagador
- Atributos sensibles: sexo, edad, estado civil
- Pregunta: ¿el modelo trata igual a hombres y mujeres?
:::
:::
:::

## Preparación del entorno

:::{style="margin-top: 30px; font-size: 24px;"}

```{r}
#| echo: true
#| eval: true
#| cache: true

# Instalar paquetes si no están disponibles
if (!require("fairmodels")) install.packages("fairmodels")
if (!require("DALEX")) install.packages("DALEX")
if (!require("ranger")) install.packages("ranger")

# Cargar paquetes
library(tidyverse)
library(tidymodels)
library(fairmodels)
library(DALEX)
library(ranger)
```

[fairmodels]{.alert} usa explicadores de DALEX para auditar modelos. Funciona con cualquier modelo de clasificación.
:::

# Parte 1: Datos y modelo {background-color="#2d4563"}

## El dataset German Credit

:::{style="margin-top: 30px; font-size: 22px;"}
:::{.columns}
:::{.column width=55%}
```{r}
#| echo: true
#| eval: true

# Cargar datos incluidos en fairmodels
data("german", package = "fairmodels")

# Explorar estructura
glimpse(german)
```
:::

:::{.column width=45%}
**Variables clave:**

- `Risk`: variable objetivo (good/bad)
- `Sex`: atributo protegido
- `Age`: otro atributo sensible
- Variables de crédito: monto, duración, historial

El dataset es de los años 1990 y tiene [sesgos históricos conocidos]{.alert}.
:::
:::
:::

## Explorar el atributo protegido

:::{style="margin-top: 30px; font-size: 22px;"}

```{r}
#| echo: true
#| eval: true
#| fig-width: 10
#| fig-height: 4

# Distribución de Risk por Sex
german |>
  count(Sex, Risk) |>
  group_by(Sex) |>
  mutate(prop = n / sum(n)) |>
  ggplot(aes(x = Sex, y = prop, fill = Risk)) +
  geom_col(position = "dodge") +
  scale_fill_manual(values = c("good" = "#2d4563", "bad" = "#e63946")) +
  scale_y_continuous(labels = scales::percent) +
  labs(title = "Distribución de riesgo crediticio por sexo",
       y = "Proporción", x = "Sexo", fill = "Riesgo") +
  theme_minimal(base_size = 14)
```

:::{style="margin-top: 10px;"}
Las [tasas base]{.alert} son similares entre grupos, lo que facilita la comparación de métricas.
:::
:::

## Preparar los datos

:::{style="margin-top: 30px; font-size: 22px;"}

```{r}
#| echo: true
#| eval: true

# Crear variable binaria para el modelo
german <- german |>
  mutate(
    Risk_binary = ifelse(Risk == "good", 1, 0),
    Sex_binary = ifelse(Sex == "male", 1, 0)
  )

# Dividir en train/test
set.seed(123)
split <- initial_split(german, prop = 0.7, strata = Risk)
train_data <- training(split)
test_data <- testing(split)

cat("Entrenamiento:", nrow(train_data), "filas\n")
cat("Test:", nrow(test_data), "filas\n")
```

Usaremos el conjunto de [test]{.alert} para evaluar equidad, ya que representa datos no vistos.
:::

## Entrenar un modelo Random Forest

:::{style="margin-top: 30px; font-size: 22px;"}

```{r}
#| echo: true
#| eval: true

# Entrenar Random Forest (sin usar Sex como predictor)
rf_model <- ranger(
  Risk ~ . - Sex - Sex_binary - Risk_binary,
  data = train_data,
  probability = TRUE,
  seed = 123
)

# Obtener predicciones en test
pred_probs <- predict(rf_model, test_data)$predictions[, "good"]
pred_class <- ifelse(pred_probs > 0.5, "good", "bad")

# Accuracy global
accuracy <- mean(pred_class == test_data$Risk)
cat("Accuracy global:", round(accuracy, 3), "\n")
```

[El modelo no usa Sex como variable]{.alert}, pero ¿eso garantiza que sea justo?
:::

# Parte 2: Crear el explicador {background-color="#2d4563"}

## ¿Qué es un explicador DALEX?

:::{style="margin-top: 30px; font-size: 24px;"}
:::{.columns}
:::{.column width=55%}
**DALEX** (Descriptive mAchine Learning EXplanations) es un framework para explicar modelos de ML.

Un [explicador]{.alert} es un objeto que envuelve:

- El modelo entrenado
- Los datos de test
- La variable objetivo
- Una función de predicción

fairmodels usa explicadores para calcular métricas de equidad por grupo.
:::

:::{.column width=45%}
```{r}
#| echo: false
#| eval: true
#| fig-width: 5
#| fig-height: 4

# Diagrama simple
library(ggplot2)
df <- data.frame(
  x = c(1, 2, 3),
  y = c(3, 2, 1),
  label = c("Modelo", "Explicador\nDALEX", "fairmodels\nAuditoría")
)
ggplot(df, aes(x = x, y = 2)) +
  geom_point(size = 15, color = "#2d4563") +
  geom_text(aes(label = label), color = "white", size = 3) +
  geom_segment(aes(x = 1.3, xend = 1.7, y = 2, yend = 2),
               arrow = arrow(length = unit(0.3, "cm")), color = "#2d4563") +
  geom_segment(aes(x = 2.3, xend = 2.7, y = 2, yend = 2),
               arrow = arrow(length = unit(0.3, "cm")), color = "#2d4563") +
  xlim(0.5, 3.5) + ylim(1, 3) +
  theme_void()
```
:::
:::
:::

## Crear el explicador

:::{style="margin-top: 30px; font-size: 22px;"}

```{r}
#| echo: true
#| eval: true

# Función de predicción personalizada para ranger
predict_function <- function(model, data) {
  predict(model, data)$predictions[, "good"]
}

# Crear explicador DALEX
explainer <- DALEX::explain(
  model = rf_model,
  data = test_data |> select(-Risk, -Risk_binary, -Sex_binary),
  y = test_data$Risk_binary,
  predict_function = predict_function,
  label = "Random Forest",
  verbose = FALSE
)

cat("Explicador creado con", nrow(test_data), "observaciones\n")
```

El explicador está listo para ser auditado por fairmodels.
:::

# Parte 3: Auditoría con fairmodels {background-color="#2d4563"}

## Crear objeto de equidad

:::{style="margin-top: 30px; font-size: 22px;"}

```{r}
#| echo: true
#| eval: true

# Crear objeto fairness con Sex como atributo protegido
fobject <- fairness_check(
  explainer,
  protected = test_data$Sex,
  privileged = "male",  # grupo de referencia
  cutoff = 0.5,
  verbose = FALSE
)

# Ver resumen
print(fobject)
```

El grupo [privilegiado]{.alert} es el de referencia. Las métricas comparan otros grupos con este.
:::

## Visualizar métricas de equidad

:::{style="margin-top: 30px; font-size: 22px;"}

```{r}
#| echo: true
#| eval: true
#| fig-width: 10
#| fig-height: 5

# Gráfico de radar de equidad
plot(fobject)
```

:::{style="margin-top: 10px;"}
La zona verde (0.8-1.25) indica [equidad aceptable]{.alert}. Fuera de ella hay disparidad.
:::
:::

## Interpretar las métricas

:::{style="margin-top: 30px; font-size: 20px;"}
:::{.columns}
:::{.column width=50%}
**¿Qué significan las métricas?**

| Métrica | Significado |
|---------|-------------|
| TPR | Tasa de verdaderos positivos |
| TNR | Tasa de verdaderos negativos |
| PPV | Valor predictivo positivo |
| NPV | Valor predictivo negativo |
| FPR | Tasa de falsos positivos |
| FNR | Tasa de falsos negativos |
| ACC | Accuracy |
| STP | Statistical parity (tasa de positivos) |

Un ratio de 1.0 significa [igualdad perfecta]{.alert} entre grupos.
:::

:::{.column width=50%}
**Interpretación del gráfico:**

- Valores dentro del área verde (0.8-1.25): [equidad aceptable]{.alert}
- Valores fuera: [posible sesgo]{.alert}
- Más cerca del centro (1.0) = más equitativo

**En nuestro caso:**

```{r}
#| echo: true
#| eval: true

# Extraer métricas numéricas
fobject$fairness_check_data |>
  filter(metric %in% c("TPR", "FPR", "ACC", "STP")) |>
  select(metric, score) |>
  mutate(score = round(score, 3))
```
:::
:::
:::

## Métricas detalladas por grupo

:::{style="margin-top: 30px; font-size: 22px;"}

```{r}
#| echo: true
#| eval: true

# Calcular métricas crudas por grupo
group_metrics <- test_data |>
  mutate(pred = pred_class) |>
  group_by(Sex) |>
  summarise(
    n = n(),
    accuracy = mean(pred == Risk),
    tpr = sum(pred == "good" & Risk == "good") / sum(Risk == "good"),
    fpr = sum(pred == "good" & Risk == "bad") / sum(Risk == "bad"),
    positive_rate = mean(pred == "good"),
    .groups = "drop"
  )

group_metrics |>
  mutate(across(where(is.numeric), ~round(., 3)))
```

Estas son las métricas [absolutas]{.alert}. fairmodels calcula los ratios entre grupos.
:::

## Comparación visual por grupo

:::{style="margin-top: 30px; font-size: 22px;"}

```{r}
#| echo: true
#| eval: true
#| fig-width: 10
#| fig-height: 4

# Gráfico de barras de métricas por grupo
group_metrics |>
  pivot_longer(cols = c(accuracy, tpr, fpr, positive_rate),
               names_to = "metric", values_to = "value") |>
  ggplot(aes(x = metric, y = value, fill = Sex)) +
  geom_col(position = "dodge") +
  scale_fill_manual(values = c("female" = "#e63946", "male" = "#2d4563")) +
  scale_y_continuous(labels = scales::percent) +
  labs(title = "Métricas de rendimiento por sexo",
       y = "Valor", x = "Métrica", fill = "Sexo") +
  theme_minimal(base_size = 14) +
  theme(legend.position = "bottom")
```
:::

# Parte 4: Explorar diferentes umbrales {background-color="#2d4563"}

## El efecto del umbral de clasificación

:::{style="margin-top: 30px; font-size: 22px;"}
:::{.columns}
:::{.column width=55%}
El umbral de 0.5 es [arbitrario]{.alert}. Podemos ajustarlo para diferentes objetivos:

- Umbral **más alto** (ej. 0.7): menos falsos positivos, más falsos negativos
- Umbral **más bajo** (ej. 0.3): más falsos positivos, menos falsos negativos

En crédito:

- FP = dar crédito a quien no pagará (pérdida para el banco)
- FN = rechazar a quien pagaría (pérdida de negocio + injusticia)

[Los umbrales por grupo]{.alert} son una forma de mitigación post-procesamiento.
:::

:::{.column width=45%}
```{r}
#| echo: true
#| eval: true
#| fig-width: 5
#| fig-height: 4

# Histograma de probabilidades por grupo
test_data |>
  mutate(prob = pred_probs) |>
  ggplot(aes(x = prob, fill = Sex)) +
  geom_histogram(bins = 20, alpha = 0.7, position = "identity") +
  geom_vline(xintercept = 0.5, linetype = "dashed", color = "black") +
  scale_fill_manual(values = c("female" = "#e63946", "male" = "#2d4563")) +
  labs(title = "Distribución de probabilidades",
       x = "P(good)", y = "Frecuencia") +
  theme_minimal(base_size = 12) +
  theme(legend.position = "bottom")
```
:::
:::
:::

## Probar diferentes umbrales

:::{style="margin-top: 30px; font-size: 22px;"}

```{r}
#| echo: true
#| eval: true

# Función para calcular métricas con umbral personalizado
calc_metrics_threshold <- function(data, probs, threshold) {
  pred <- ifelse(probs > threshold, "good", "bad")
  data |>
    mutate(pred = pred) |>
    group_by(Sex) |>
    summarise(
      threshold = threshold,
      accuracy = mean(pred == Risk),
      tpr = sum(pred == "good" & Risk == "good") / sum(Risk == "good"),
      fpr = sum(pred == "good" & Risk == "bad") / sum(Risk == "bad"),
      .groups = "drop"
    )
}

# Probar varios umbrales
thresholds <- c(0.3, 0.4, 0.5, 0.6, 0.7)
results <- map_dfr(thresholds, ~calc_metrics_threshold(test_data, pred_probs, .x))

# Mostrar resultados
results |>
  arrange(Sex, threshold) |>
  mutate(across(where(is.numeric), ~round(., 3)))
```
:::

## Visualizar el trade-off

:::{style="margin-top: 30px; font-size: 22px;"}

```{r}
#| echo: true
#| eval: true
#| fig-width: 10
#| fig-height: 4

results |>
  pivot_longer(cols = c(accuracy, tpr, fpr), names_to = "metric", values_to = "value") |>
  ggplot(aes(x = factor(threshold), y = value, color = Sex, group = Sex)) +
  geom_line(linewidth = 1) +
  geom_point(size = 3) +
  facet_wrap(~metric, scales = "free_y") +
  scale_color_manual(values = c("female" = "#e63946", "male" = "#2d4563")) +
  labs(title = "Efecto del umbral en métricas por grupo",
       x = "Umbral", y = "Valor") +
  theme_minimal(base_size = 14) +
  theme(legend.position = "bottom")
```

:::{style="margin-top: 10px;"}
[Diferentes umbrales afectan a los grupos de manera diferente.]{.alert}
:::
:::

# Parte 5: Mitigación {background-color="#2d4563"}

## Umbrales diferenciados por grupo

:::{style="margin-top: 30px; font-size: 22px;"}
:::{.columns}
:::{.column width=55%}
Una estrategia de [post-procesamiento]{.alert} es usar umbrales diferentes para cada grupo.

**Objetivo:** igualar la tasa de falsos positivos (FPR).

```{r}
#| echo: true
#| eval: true

# Encontrar umbral que iguale FPR
# Para mujeres, buscar umbral que dé FPR similar a hombres
target_fpr <- results |>
  filter(Sex == "male", threshold == 0.5) |>
  pull(fpr)

cat("FPR objetivo (hombres, umbral 0.5):", round(target_fpr, 3), "\n")

# FPR de mujeres con umbral 0.5
female_fpr <- results |>
  filter(Sex == "female", threshold == 0.5) |>
  pull(fpr)

cat("FPR mujeres (umbral 0.5):", round(female_fpr, 3), "\n")
```
:::

:::{.column width=45%}
**Consideraciones éticas:**

- ¿Es justo usar [umbrales diferentes]{.alert} por grupo?
- Algunos argumentan que es [discriminación inversa]{.alert}
- Otros argumentan que [corrige]{.alert} sesgos sistémicos
- Las leyes varían: en EE.UU. está prohibido en empleo; en otros contextos es permitido

:::{style="margin-top: 15px; background: rgba(45, 69, 99, 0.1); padding: 15px; border-radius: 10px;"}
[La decisión de usar umbrales diferenciados es política, no técnica.]{.alert}
:::
:::
:::
:::

## Comparar modelo original vs. mitigado

:::{style="margin-top: 30px; font-size: 22px;"}

```{r}
#| echo: true
#| eval: true

# Simular mitigación: umbral 0.5 para hombres, 0.45 para mujeres
mitigated_pred <- ifelse(
  test_data$Sex == "male",
  ifelse(pred_probs > 0.5, "good", "bad"),
  ifelse(pred_probs > 0.45, "good", "bad")
)

# Comparar métricas
comparison <- test_data |>
  mutate(
    pred_original = pred_class,
    pred_mitigated = mitigated_pred
  ) |>
  group_by(Sex) |>
  summarise(
    fpr_original = sum(pred_original == "good" & Risk == "bad") / sum(Risk == "bad"),
    fpr_mitigated = sum(pred_mitigated == "good" & Risk == "bad") / sum(Risk == "bad"),
    acc_original = mean(pred_original == Risk),
    acc_mitigated = mean(pred_mitigated == Risk),
    .groups = "drop"
  )

comparison |> mutate(across(where(is.numeric), ~round(., 3)))
```

[La mitigación reduce la disparidad en FPR, pero puede afectar otras métricas.]{.alert}
:::

# Parte 6: Discusión grupal {background-color="#2d4563"}

## Actividad: Debate sobre trade-offs

:::{style="margin-top: 30px; font-size: 22px;"}
:::{.columns}
:::{.column width=50%}
**Escenario:**

Son consultores de un banco uruguayo que quiere implementar un modelo de scoring crediticio.

El análisis muestra que el modelo tiene:

- [FPR más alto para mujeres]{.alert}: más mujeres buenas pagadoras son rechazadas
- [Accuracy similar]{.alert} entre grupos
- [Calibración correcta]{.alert}: las probabilidades significan lo mismo

El banco les pide una recomendación.
:::

:::{.column width=50%}
**Preguntas para discutir (15 min):**

1. ¿Deberían usar [umbrales diferenciados]{.alert} por sexo?
2. Si lo hacen, ¿es [discriminación positiva]{.alert} o simplemente [corrección de sesgo]{.alert}?
3. ¿Qué [métrica de equidad]{.alert} priorizarían y por qué?
4. ¿Cómo [comunicarían]{.alert} la decisión a los clientes?
5. ¿Qué [información adicional]{.alert} necesitarían para decidir?

:::{style="margin-top: 15px; background: rgba(45, 69, 99, 0.1); padding: 15px; border-radius: 10px;"}
**Divídanse en grupos de 4. Cada grupo presentará su recomendación (3 min).**
:::
:::
:::
:::

## Preguntas guía para la discusión

:::{style="margin-top: 30px; font-size: 24px;"}

1. **Contexto histórico:** ¿las mujeres han tenido históricamente menos acceso al crédito en Uruguay?

2. **Causa de la disparidad:** ¿el FPR más alto se debe al modelo o a diferencias en los datos?

3. **Consecuencias:** ¿qué pasa si una mujer buena pagadora es rechazada? ¿Y si un hombre mal pagador es aprobado?

4. **Alternativas:** además de ajustar umbrales, ¿hay otras formas de abordar la disparidad?

5. **Transparencia:** ¿los clientes deberían saber que se usan umbrales diferentes?

6. **Legalidad:** ¿la ley uruguaya permite trato diferenciado por sexo en decisiones de crédito?
:::

# Parte 7: Ejercicio individual {background-color="#2d4563"}

## Auditar con otra variable protegida

:::{style="margin-top: 30px; font-size: 22px;"}
:::{.columns}
:::{.column width=55%}
**Ejercicio:**

Repitan la auditoría usando [edad]{.alert} como variable protegida.

1. Crear grupos de edad (ej. jóvenes < 30, adultos 30-50, mayores > 50)
2. Calcular métricas de equidad para cada grupo
3. Visualizar disparidades
4. Identificar qué grupo es más perjudicado

**Código inicial:**

```{r}
#| echo: true
#| eval: false

# Crear grupos de edad
test_data <- test_data |>
  mutate(
    Age_group = case_when(
      Age < 30 ~ "joven",
      Age < 50 ~ "adulto",
      TRUE ~ "mayor"
    )
  )

# Crear nuevo objeto fairness
fobject_age <- fairness_check(
  explainer,
  protected = test_data$Age_group,
  privileged = "adulto",
  cutoff = 0.5,
  verbose = FALSE
)

# Visualizar
plot(fobject_age)
```
:::

:::{.column width=45%}
**Preguntas a responder:**

1. ¿Qué grupo de edad tiene peor rendimiento?

2. ¿En qué métricas hay mayor disparidad?

3. ¿Tiene sentido que [adultos]{.alert} sean el grupo privilegiado?

4. ¿Cómo se compara el sesgo por edad con el sesgo por sexo?

:::{style="margin-top: 20px; background: rgba(230, 57, 70, 0.1); padding: 15px; border-radius: 10px;"}
**Tiempo:** 15 minutos

Trabajen individualmente o en parejas. Pueden consultar la documentación de fairmodels.
:::
:::
:::
:::

## Solución del ejercicio

:::{style="margin-top: 30px; font-size: 20px;"}

```{r}
#| echo: true
#| eval: true
#| fig-width: 10
#| fig-height: 4

# Crear grupos de edad
test_data <- test_data |>
  mutate(
    Age_group = case_when(
      Age < 30 ~ "joven",
      Age < 50 ~ "adulto",
      TRUE ~ "mayor"
    )
  )

# Crear objeto fairness por edad
fobject_age <- fairness_check(
  explainer,
  protected = test_data$Age_group,
  privileged = "adulto",
  cutoff = 0.5,
  verbose = FALSE
)

# Visualizar
plot(fobject_age)
```
:::

## Resumen del laboratorio

:::{style="margin-top: 30px; font-size: 24px;"}
:::{.columns}
:::{.column width=50%}
**Lo que aprendimos:**

- Usar [fairmodels]{.alert} para auditar modelos
- Calcular métricas de equidad con [fairness_check()]{.alert}
- Visualizar disparidades con [plot()]{.alert}
- El efecto del [umbral]{.alert} en la equidad
- [Mitigación]{.alert} con umbrales diferenciados
:::

:::{.column width=50%}
**Ideas clave:**

- Un modelo [sin variables sensibles]{.alert} puede seguir siendo sesgado
- Diferentes [métricas]{.alert} capturan diferentes nociones de equidad
- La [mitigación]{.alert} implica trade-offs
- Las decisiones de equidad son [políticas]{.alert}, no solo técnicas
- La [auditoría]{.alert} debe ser parte del ciclo de vida del modelo
:::
:::

:::{style="margin-top: 20px; text-align: center;"}
[En la próxima sesión: mini-propuestas de investigación y cierre del curso.]{.alert}
:::
:::

# Nos vemos en la sesión 5.4 {background-color="#2d4563"}
