---
title: "IA para Científicos Sociales"
subtitle: "Sesión 1.4: Laboratorio 2 - Validación cruzada y comparación de modelos"
author:
  - name: Danilo Freire
    orcid: 0000-0002-4712-6810
    email: danilofreire@gmail.com
    affiliations: "Department of Data and Decision Sciences <br> Emory University"
format:
  clean-revealjs:
    self-contained: true
    footer: "[Sesión 1.4](https://danilofreire.github.io/introduccion-ia-ucu/clases/dia-01/04-laboratorio-02.html)"
    transition: slide
    transition-speed: default
    scrollable: true
revealjs-plugins:
  - multimodal
engine: knitr
editor:
  render-on-save: true
lang: es
---

```{r setup, include=FALSE}
options(htmltools.dir.version = FALSE)
library(knitr)
opts_chunk$set(
  prompt = T,
  fig.align = "center",
  dpi = 300,
  cache = T,
  engine.opts = list(bash = "-l")
)

knit_hooks$set(
  prompt = function(before, options, envir) {
    options(
      prompt = if (options$engine %in% c("sh", "bash", "zsh")) "$ " else "R> ",
      continue = if (options$engine %in% c("sh", "bash", "zsh")) "$ " else "+ "
    )
  }
)

options(repos = c(CRAN = "https://cran.rstudio.com/"))

if (!require("fontawesome", character.only = TRUE)) {
  install.packages("fontawesome", dependencies = TRUE)
  library(fontawesome, character.only = TRUE)
}
```

# Laboratorio 2: Validación cruzada y comparación de modelos {background-color="#2d4563"}

## Objetivos del laboratorio

:::{style="margin-top: 30px; font-size: 26px;"}
:::{.columns}
:::{.column width=50%}
**Lo que vamos a hacer:**

1. Volver al dataset del laboratorio 1
2. Análisis exploratorio extendido
3. Feature engineering básico
4. Validación cruzada en 5 folds
5. Comparar regresión logística vs. árbol
6. Evaluar el mejor modelo en test
:::

:::{.column width=50%}
**Lo que vamos a practicar:**

- Decisiones de [preprocesamiento]{.alert}
- [Comparación]{.alert} sistemática de modelos
- [Visualización]{.alert} de resultados
- [Interpretación]{.alert} de modelos

:::{style="margin-top: 30px; font-size: 28px;"}
[Hay menos código predefinido. ¡Ustedes van a escribir más!]{.alert}

[¡No se preocupen! Les damos una estructura para que puedan completar]{.alert} 😉
:::
:::
:::
:::

## Del lab 1 al lab 2

:::{style="margin-top: 30px; font-size: 24px;"}
:::{.columns}
:::{.column width=50%}
**En el lab 1 hicimos:**

- Cargamos `indicadores_mundiales.csv`
- [Una sola]{.alert} división train/test
- Un modelo: regresión logística
- Métricas en test: precision, recall, ROC-AUC
- Discutimos el [umbral]{.alert} de decisión
:::

:::{.column width=50%}
**Hoy vamos un paso más allá:**

- [El mismo dataset]{.alert}, los mismos predictores
- [Validación cruzada]{.alert} (5 folds) en lugar de una sola partición
- [Dos]{.alert} modelos a comparar: logístico vs. árbol
- Feature engineering: ¿una variable nueva ayuda?
- Evaluación final en test
:::
:::

[El objetivo sustantivo sigue siendo el mismo: predecir `crecimiento_alto` a partir de indicadores macro]{.alert}
:::

# Parte 1: Carga y exploración {background-color="#2d4563"}

## Cargar los paquetes

:::{style="margin-top: 30px; font-size: 22px;"}

```{r lab2-setup, message=FALSE, warning=FALSE, prompt=FALSE, echo=TRUE}
# Cargar paquetes
# install.packages(c("tidymodels", "tidyverse", "rpart")) # Instalar si es necesario
library(tidymodels)
library(tidyverse)
library(rpart) # Para el motor de árbol de decisión

# Configurar tema de ggplot
theme_set(theme_minimal(base_size = 14))
```

O de una forma más automatizada:

```{r lab2-install, eval=FALSE, prompt=FALSE, echo=TRUE}
paquetes <- c("tidymodels", "tidyverse", "rpart")

# require(): intenta cargar el paquete y devuelve TRUE/FALSE
# Si no está instalado (FALSE), lo instala y carga
# character.only = TRUE: pkg es una variable; sin esto, R buscaría un paquete llamado "pkg"
for (pkg in paquetes) {
  if (!require(pkg, character.only = TRUE)) {
    install.packages(pkg, dependencies = TRUE)
    library(pkg, character.only = TRUE)
  }
}
```
:::

## El dataset: indicadores mundiales

:::{style="margin-top: 30px; font-size: 22px;"}

Volvemos al dataset de [indicadores mundiales]{.alert} que ya usamos en el lab 1:

```{r lab2-datos, message=FALSE, warning=FALSE, prompt=FALSE, echo=TRUE}
# Cargar datos
datos <- read_csv("datos/indicadores_mundiales.csv")
# Lean el archivo directo desde la web:
# datos <- read_csv("https://raw.githubusercontent.com/danilofreire/introduccion-ia-ucu/main/clases/dia-01/datos/indicadores_mundiales.csv")

# Ver estructura
glimpse(datos) # Ver las variables y tipos
```

**Variable objetivo:** `crecimiento_alto` (sí/no) - ¿El país tuvo crecimiento del PIB mayor o igual a 3%?
:::

## Descripción de las variables

:::{style="margin-top: 30px; font-size: 28px;"}

| Variable | Descripción | Tipo |
|----------|-------------|------|
| `crecimiento_alto` | PIB creció ≥ 3% (sí/no) | Categórica |
| `gasto_educacion` | Gasto en educación (% del PIB) | Numérica |
| `acceso_internet` | Acceso a internet (% de la población) | Numérica |
| `urbanizacion` | Población urbana (% del total) | Numérica |
| `gasto_salud` | Gasto en salud (% del PIB) | Numérica |
| `inflacion` | Tasa de inflación anual (%) | Numérica |
| `desempleo` | Tasa de desempleo (%) | Numérica |
| `inversion_extranjera` | IED (% del PIB) | Numérica |
| `indice_gobierno_digital` | Índice de gobierno digital (0-1) | Numérica |
| `pais` | Nombre del país | Categórica |
| `continente` | Continente | Categórica |

:::

## Estadísticas descriptivas

:::{style="margin-top: 30px; font-size: 22px;"}

Antes de modelar, conviene ver [cómo se distribuyen las variables]{.alert} y si difieren entre los grupos de `crecimiento_alto`. Mostramos acá [3 de los 8 predictores]{.alert}

```{r lab2-stats, prompt=FALSE, echo=TRUE}
# Resumen rápido de las variables numéricas
datos |> select(gasto_educacion, acceso_internet, urbanizacion) |> summary()

# Medias por nivel de crecimiento (3 predictores ilustrativos)
datos |>
  group_by(crecimiento_alto) |>
  summarise(
    educacion_media     = mean(gasto_educacion),
    internet_medio      = mean(acceso_internet),
    urbanizacion_media  = mean(urbanizacion)
  )
```

[Detalle por variable en Apéndice 2; relaciones con el objetivo en Apéndice 3; visualizaciones en Apéndice 4]{.alert}
:::

## Ejercicio 1: Exploración {#sec:exercise01}

:::{style="margin-top: 30px; font-size: 18px;"}

**Tarea:** Exploren una de las variables que [no]{.alert} mostramos en la diapositiva anterior.

1. ¿Cuántas observaciones? ¿Hay valores faltantes?
2. ¿Cómo se distribuye la variable objetivo `crecimiento_alto`?
3. Elijan [una]{.alert} de estas preguntas y respóndanla con una [comparación numérica]{.alert} (el gráfico es opcional):
    - Elijan [una]{.alert} de `inflacion`, `desempleo`, `inversion_extranjera` o `indice_gobierno_digital` y comparen su media (o mediana) entre países con `crecimiento_alto = "si"` y `"no"`. ¿La diferencia parece grande?
    - ¿Están altamente correlacionados `acceso_internet` y `urbanizacion`? Si lo están, podríamos no necesitar a los dos en el modelo

```{r ej1-exploracion, eval=FALSE, prompt=FALSE, echo=TRUE}
# Código para empezar
dim(datos)
datos |> count(crecimiento_alto) |> mutate(prop = n / sum(n))

# Ejemplo para la primera pregunta: media de gasto_salud por grupo
datos |>
  group_by(crecimiento_alto) |>
  summarise(media_gasto_salud = mean(gasto_salud))

# Ejemplo para la segunda pregunta: correlación entre dos predictores
cor(datos$acceso_internet, datos$urbanizacion)
```

[Tómense 5-10 minutos]{.alert}

[[App 1: exploración inicial]{.button}](#sec:appendix01) · [[App 2: ¿media o mediana?]{.button}](#sec:appendix02) · [[App 3: comparación numérica por grupo]{.button}](#sec:appendix03) · [[App 4: versión visual (opcional)]{.button}](#sec:appendix04)
:::

# Parte 2: Feature engineering {background-color="#2d4563"}

## Preparar los datos

:::{style="margin-top: 30px; font-size: 20px;"}

Convertimos la variable objetivo a factor y descartamos las columnas que no usaremos como predictores. [`pais`]{.alert} tiene 179 valores únicos y [`continente`]{.alert} la dejamos fuera para quedarnos con predictores numéricos, igual que en el lab 1.

Creamos un nuevo objeto [`datos_modelo`]{.alert} y mantenemos `datos` intacto para los apéndices y la exploración:

```{r lab2-preparar, prompt=FALSE, echo=TRUE}
# Frame listo para modelar (datos sigue intacto con pais y continente)
datos_modelo <- datos |>
  mutate(crecimiento_alto = factor(crecimiento_alto, levels = c("no", "si"))) |>
  select(-pais, -continente)

# Verificar
glimpse(datos_modelo)
```

[Mantenemos el orden `c("no", "si")` para que `"si"` sea la clase positiva. Más adelante usaremos `event_level = "second"`]{.alert}
:::

## Crear nuevas variables

:::{style="margin-top: 30px; font-size: 20px;"}

El [feature engineering]{.alert} puede mejorar el rendimiento del modelo:

```{r lab2-features, prompt=FALSE, echo=TRUE}
# Crear nuevas variables sobre el frame que va al modelo
datos_modelo <- datos_modelo |>
  mutate(
    # Grupos de urbanización (rural, mixto, urbano)
    grupo_urbanizacion = cut(urbanizacion,
                             breaks = c(0, 50, 75, 100),
                             labels = c("rural", "mixto", "urbano"),
                             include.lowest = TRUE),

    # Intensidad fiscal social: cuánto del PIB va a salud + educación
    gasto_social = gasto_educacion + gasto_salud,

    # Indicador de alto desempleo (lo usaremos como ejemplo más adelante)
    alto_desempleo = factor(if_else(desempleo > 7, "alto", "bajo"))
  )

# Ver las nuevas variables
datos_modelo |> select(grupo_urbanizacion, gasto_social, alto_desempleo) |> head()
```
:::

## Ejercicio 2: Crear un feature {#sec:exercise02}

:::{style="margin-top: 30px; font-size: 21px;"}

**Tarea:** Elijan [una]{.alert} variable derivada y créenla

Opciones sugeridas (elijan la que más les interese). Entre paréntesis, la variable base:

- [Acceso a internet por terciles]{.alert}: bajo, medio, alto (`acceso_internet`)
- [Gasto en educación alto]{.alert}: por encima de la mediana del dataset (`gasto_educacion`)
- [Inflación alta]{.alert}: tasa mayor a 15% (`inflacion`)
- [Apertura financiera]{.alert}: IED por encima de la mediana (`inversion_extranjera`)
- [Otro que se les ocurra]{.alert} (¡la creatividad es bienvenida!)

```{r ej2-features, eval=FALSE, prompt=FALSE, echo=TRUE}
# Ejemplo: crear variable internet_grupos por terciles
datos_modelo <- datos_modelo |>
  mutate(
    internet_grupos = cut(acceso_internet,
                          breaks = quantile(acceso_internet, c(0, 1/3, 2/3, 1)),
                          labels = c("bajo", "medio", "alto"),
                          include.lowest = TRUE)
  )
```

[¡Tómense 3-5 minutos!]{.alert}

[[Más ejemplos en el Apéndice 5]{.button}](#sec:appendix05)
:::

## Dividir los datos

:::{style="margin-top: 30px; font-size: 23px;"}

```{r lab2-split, prompt=FALSE, echo=TRUE}
# Fijar semilla
set.seed(2026)

# Dividir datos (usando el frame con la variable objetivo como factor)
datos_split <- initial_split(datos_modelo, prop = 0.75, strata = crecimiento_alto)
datos_train <- training(datos_split)
datos_test <- testing(datos_split)

# Crear folds para validación cruzada
folds <- vfold_cv(datos_train, v = 5, strata = crecimiento_alto)

cat("Train:", nrow(datos_train), "| Test:", nrow(datos_test))
```

- `initial_split()`: Divide el dataset en train/test
- `training()` y `testing()`: Extraen los datasets de train y test
- `vfold_cv()`: Crea folds para validación cruzada (5 folds, estratificados por `crecimiento_alto`)

Con 179 países y 5 folds, cada partición tiene pocos países en validación. Es suficiente para entrenar, pero las métricas tendrán [más ruido]{.alert}
:::

# Parte 3: Comparación de modelos {background-color="#2d4563"}

## Definir los modelos a comparar

:::{style="margin-top: 30px; font-size: 24px;"}

Vamos a comparar dos modelos de naturaleza distinta: uno lineal y uno no lineal

```{r lab2-modelos, prompt=FALSE, echo=TRUE}
# 1. Regresión logística (lineal)
modelo_logistico <- logistic_reg() |>
  set_engine("glm") |>
  set_mode("classification")

# 2. Árbol de decisión (no lineal, captura interacciones automáticamente)
modelo_arbol <- decision_tree() |>
  set_engine("rpart") |>
  set_mode("classification")
```

La [misma sintaxis]{.alert} sirve para ambos: esa es la ventaja de `parsnip`. Otros motores (`kknn`, `ranger`, `xgboost`) funcionan igual cambiando solo `set_engine()` 

Una vez más, la lista de modelos disponibles está en <https://www.tidymodels.org/find/parsnip/>
:::

## Crear una fórmula

:::{style="margin-top: 30px; font-size: 24px;"}

Decidamos qué variables usar:

```{r lab2-formula, prompt=FALSE, echo=TRUE}
# Fórmula con las 8 variables numéricas originales
formula_basica <- crecimiento_alto ~ gasto_educacion + acceso_internet +
                                     urbanizacion + gasto_salud + inflacion +
                                     desempleo + inversion_extranjera +
                                     indice_gobierno_digital
```

Más adelante añadiremos una variable derivada para ver si mejora el ajuste
:::

## Evaluar el modelo logístico

:::{style="margin-top: 30px; font-size: 18px;"}

Validación cruzada en 5 folds y resumen de métricas:

```{r lab2-eval-logistico, prompt=FALSE, echo=TRUE}
# Las tres métricas juntas en un objeto que vamos a reusar todo el lab
mis_metricas <- metric_set(precision, recall, roc_auc)

eval_logistico <- fit_resamples(
  modelo_logistico, formula_basica,
  resamples = folds,
  metrics = mis_metricas,
  control = control_resamples(event_level = "second")   # "si" es la clase positiva
) |>
  collect_metrics() |>
  mutate(modelo = "Logístico")

eval_logistico
```

- `fit_resamples()` ajusta el modelo [en cada fold de la validación cruzada](https://tune.tidymodels.org/reference/fit_resamples.html)
- [`metric_set()`]{.alert} junta [varias métricas en un solo objeto](https://yardstick.tidymodels.org/reference/metric_set.html). Lo guardamos en `mis_metricas` y lo reusamos en cada evaluación
- `collect_metrics()` devuelve la media y el error estándar de [cada métrica entre folds](https://tune.tidymodels.org/reference/collect_predictions.html)
- `control = control_resamples(event_level = "second")` indica que la clase positiva es [`"si"`]{.alert}
- Usamos [precision, recall y roc_auc]{.alert} en lugar de accuracy: con clases desbalanceadas la accuracy puede ser engañosa
- En el resultado, [`.metric`]{.alert} guarda el nombre de cada métrica (`precision`, `recall`, `roc_auc`) y `mean` y `std_err` 
:::

## Evaluar el árbol y comparar {#sec:evaluar-todos}

:::{style="margin-top: 30px; font-size: 22px;"}

```{r lab2-evaluar-todos, prompt=FALSE, echo=TRUE}
# El mismo bloque que antes, cambiando modelo_logistico → modelo_arbol
eval_arbol <- fit_resamples(
  modelo_arbol, formula_basica,
  resamples = folds,
  metrics = mis_metricas,
  control = control_resamples(event_level = "second")
) |>
  collect_metrics() |>
  mutate(modelo = "Árbol")

# Combinar y mostrar la comparación
resultados <- bind_rows(eval_logistico, eval_arbol)

# Una fila por modelo y métrica, ordenadas para comparar de a pares
resultados |>
  select(modelo, .metric, mean, std_err) |>
  arrange(.metric, modelo)
```

[Versión visual de esta comparación (barras con error estándar) en [[Apéndice 7]{.button}](#sec:appendix07)]{.alert}

[Para discutir:]{.alert} las diferencias entre los dos modelos son chicas y sus errores estándar se solapan. ¿Pueden afirmar que un modelo es [claramente mejor]{.alert}? ¿Cuál reportarían y por qué?
:::

## ¿Qué pasa si extendemos la fórmula?

:::{style="margin-top: 30px; font-size: 20px;"}

Antes de pedirles que prueben su propia variable, miremos un ejemplo trabajado. Reemplazamos [`desempleo`]{.alert} (continuo) por [`alto_desempleo`]{.alert} (binario, la creamos antes en la demo) y re-evaluamos el modelo logístico:

```{r lab2-comp-ext, prompt=FALSE, echo=TRUE}
# Fórmula extendida con un feature derivado
formula_ext <- crecimiento_alto ~ acceso_internet + gasto_educacion + urbanizacion + gasto_salud + inflacion +
                                  alto_desempleo + inversion_extranjera + indice_gobierno_digital

# Logístico con formula_ext
eval_log_ext <- fit_resamples(modelo_logistico, formula_ext, resamples = folds,
  metrics = mis_metricas,
  control = control_resamples(event_level = "second")) |>
  collect_metrics() |> mutate(modelo = "Logístico (ext)")

# Comparar el logístico básico vs. el extendido
bind_rows(eval_logistico, eval_log_ext) |>
  select(modelo, .metric, mean, std_err) |>
  arrange(.metric, modelo)
```

- En este ejemplo, [`alto_desempleo`]{.alert} cambia las métricas del logístico apenas unas milésimas. [No todo feature engineering mejora el modelo]{.alert}. Hay que [medirlo]{.alert}, no asumirlo
:::

## Ejercicio 3: ¿Ayuda el feature engineering? {#sec:exercise03}

:::{style="margin-top: 30px; font-size: 22px;"}

**Tarea:** Agreguen un feature a la fórmula y re-evalúen: la variable que crearon en el [Ejercicio 2]{.alert}, o una [interacción]{.alert} entre dos variables (como en el ejemplo)

1. ¿Mejora la regresión logística? ¿Y el árbol?
2. ¿Cuál de los dos modelos es más sensible al feature nuevo?

```{r ej3-features-nuevos, eval=FALSE, prompt=FALSE, echo=TRUE}
# Ejemplo: una interacción entre dos variables que se refuerzan
# (gobierno digital y acceso a internet). En una fórmula se escribe con ":"
formula_estudiante <- crecimiento_alto ~ gasto_educacion + acceso_internet +
                                         urbanizacion + gasto_salud + inflacion +
                                         desempleo + inversion_extranjera +
                                         indice_gobierno_digital +
                                         indice_gobierno_digital:acceso_internet

# Repetir el mismo bloque, ahora con formula_estudiante
eval_log_est <- fit_resamples(modelo_logistico, formula_estudiante, resamples = folds,
  metrics = mis_metricas,
  control = control_resamples(event_level = "second")) |>
  collect_metrics() |> mutate(modelo = "Logístico (estudiante)")

# Lo mismo cambiando modelo_logistico → modelo_arbol
eval_arb_est <- fit_resamples(modelo_arbol, formula_estudiante, resamples = folds,
  metrics = mis_metricas,
  control = control_resamples(event_level = "second")) |>
  collect_metrics() |> mutate(modelo = "Árbol (estudiante)")

# Comparar los 4 modelos: básicos + el suyo
bind_rows(eval_logistico, eval_log_est, eval_arbol, eval_arb_est) |>
  filter(.metric == "roc_auc") |> select(modelo, mean, std_err)
```

[¡Tómense 5 minutos!]{.alert}

[[Ir al Apéndice 6]{.button}](#sec:appendix06)
:::

## Modelo final en datos de test

:::{style="margin-top: 30px; font-size: 19px;"}

Una vez elegido el mejor modelo por validación cruzada, lo entrenamos con todos los datos de train y lo evaluamos [una sola vez]{.alert} en test (los datos que el modelo nunca vio):

```{r lab2-test-final, prompt=FALSE, echo=TRUE}
# Entrenar el modelo elegido con todos los datos de train
ajuste_final <- modelo_logistico |>
  fit(formula_ext, data = datos_train)

# augment() junta predicciones (clases + probabilidades) con los datos originales
# en una sola línea. Equivale a hacer dos predict() + bind_cols().
pred_test <- ajuste_final |> augment(datos_test)

# Métricas finales: el mismo mis_metricas de la validación cruzada
pred_test |> mis_metricas(truth = crecimiento_alto, estimate = .pred_class, .pred_si, event_level = "second")
```

- [`augment()`]{.alert} toma un modelo ajustado y un conjunto de datos, y añade las predicciones como columnas nuevas: `.pred_class` (clase predicha), `.pred_no`, `.pred_si` (probabilidades)
- El prefijo `.` es la convención de tidymodels para columnas que el paquete crea por ustedes
- Reemplaza dos llamadas a `predict()` y dos `bind_cols()` por una sola línea
- [`mis_metricas`]{.alert} devuelve las tres métricas en una sola tabla. Necesita las dos cosas: `estimate = .pred_class` para precision y recall, y `.pred_si` (la probabilidad) para el roc_auc
:::

## Tarea para casa

:::{style="margin-top: 30px; font-size: 24px;"}

Hay una [tarea para las dos sesiones]{.alert} con preguntas prácticas que aplican todo lo que vimos hoy.

- Página de [Laboratorios](https://danilofreire.github.io/introduccion-ia-ucu/laboratorios.html) del sitio del curso
- [Tarea 1](https://danilofreire.github.io/introduccion-ia-ucu/clases/dia-01/tarea-01.html)
- [Respuestas Tarea 1](https://danilofreire.github.io/introduccion-ia-ucu/clases/dia-01/tarea-01-respuestas.html)
- [Tarea 2](https://danilofreire.github.io/introduccion-ia-ucu/clases/dia-01/tarea-02.html)
- [Respuestas Tarea 2](https://danilofreire.github.io/introduccion-ia-ucu/clases/dia-01/tarea-02-respuestas.html)

<br>

[Las respuestas ya están disponibles para que verifiquen su trabajo]{.alert} 😉
:::

# Cierre del Día 1 {background-color="#2d4563"}

## Lo que cubrimos hoy

:::{style="margin-top: 30px; font-size: 24px;"}
:::{.columns}
:::{.column width=50%}
**Sesión 1.1: ¿Qué es la IA?**

- Definición y tipos de IA
- Historia: de Turing a GPT
- Tipos de aprendizaje automático
- Ética básica

**Sesión 1.2: Fundamentos de ML**

- Flujo de trabajo de ML
- División y validación
- Sobreajuste y sesgo-varianza
- Métricas de evaluación
:::

:::{.column width=50%}
**Sesión 1.3: Laboratorio 1**

- Ecosistema tidymodels
- Primer modelo de clasificación
- Matriz de confusión y métricas

**Sesión 1.4: Laboratorio 2**

- Exploración extendida con el mismo dataset
- Feature engineering básico
- Logístico vs. árbol con validación cruzada
- Tarea 2 disponible en la página de laboratorios
:::
:::
:::

## Para mañana

:::{style="margin-top: 40px; font-size: 26px;"}

**Día 2: Aprendizaje supervisado**

- Sesión 2.1: Métodos de clasificación
    - Regresión logística en detalle, árboles de decisión, Random Forests

- Sesión 2.2: Regresión y predicción
    - Regularización (LASSO, Ridge, Elastic Net) e ingeniería de variables

- Sesiones 2.3 y 2.4: Laboratorios con datos de Latinobarómetro

**Para profundizar (todo gratis):** [Tidy Modeling with R](https://www.tmwr.org/) -- [R for Data Science](https://r4ds.hadley.nz/) -- [Get Started with tidymodels](https://www.tidymodels.org/start/)

[¡Descansen y vengan con energía mañana!]{.alert} 😄
:::

# Fin del Día 1 🥳 {background-color="#2d4563"}

# Apéndices {background-color="#2d4563"}

## Apéndice 1: Exploración inicial {#sec:appendix01}

:::{style="margin-top: 30px; font-size: 20px;"}

```{r appendix01, prompt=FALSE, echo=TRUE}
# 1. Dimensiones
dim(datos)

# 2. Distribución de la variable objetivo
datos |>
  count(crecimiento_alto) |>
  mutate(prop = round(n / sum(n), 3))

# 3. Valores faltantes por variable
colSums(is.na(datos))

# 4. Resumen de variables numéricas
datos |>
  select(where(is.numeric)) |>
  summary()
```

[[Volver al Ejercicio 1]{.button}](#sec:exercise01)
:::

## Apéndice 2: Una variable a fondo {#sec:appendix02}

:::{style="margin-top: 20px; font-size: 20px;"}

El Ejercicio 1 les pide comparar la [media o la mediana]{.alert}. ¿Cuándo conviene usar la mediana? Cuando la variable tiene cola larga y la media deja de representarla bien. Tomemos [`inflacion`]{.alert}: tiene cola larga, así que la media (≈ 12.7) es mayor que la mediana (≈ 11.7), y hay países con inflación de hasta ~37% que estiran el promedio:

```{r appendix02univar, prompt=FALSE, fig.width=10, fig.height=3.5, echo=TRUE}
# Estadísticas detalladas
summary(datos$inflacion)

# Histograma (muestra la cola larga)
ggplot(datos, aes(x = inflacion)) +
  geom_histogram(bins = 30, fill = "#2d4563") +
  labs(x = "Inflación anual (%)", y = "Países")

# Densidad por grupo (¿separa crecimiento alto de bajo?)
ggplot(datos, aes(x = inflacion, fill = crecimiento_alto)) +
  geom_density(alpha = 0.5) +
  scale_fill_manual(values = c("#e74c3c", "#27ae60")) +
  labs(x = "Inflación anual (%)")
```

[Cambien el nombre de la variable (`gasto_salud`, `desempleo`, `indice_gobierno_digital`, etc.) para repetir el análisis con otra. La mayoría de los predictores son casi simétricos; `inflacion` es la excepción]{.alert}

[[Volver al Ejercicio 1]{.button}](#sec:exercise01)
:::

## Apéndice 3: Predictores vs. objetivo {#sec:appendix03}

:::{style="margin-top: 20px; font-size: 20px;"}

Esta es la [comparación numérica]{.alert} que pide el ejercicio: las medias por grupo son la pista más rápida, porque si difieren mucho, la variable probablemente ayudará al modelo. Acá las [5 que no mostramos en el cuerpo]{.alert}:

```{r appendix03bivar, prompt=FALSE, echo=TRUE}
# Medias por grupo de las 4 variables no mostradas en el cuerpo
datos |>
  group_by(crecimiento_alto) |>
  summarise(
    salud         = mean(gasto_salud),
    inflacion     = mean(inflacion),
    desempleo     = mean(desempleo),
    ied           = mean(inversion_extranjera),
    gob_digital   = mean(indice_gobierno_digital)
  )

# Correlación entre todos los predictores numéricos (¿hay pares redundantes?)
datos |>
  select(where(is.numeric)) |>
  cor() |>
  round(2)

# Test formal para una variable concreta
t.test(indice_gobierno_digital ~ crecimiento_alto, data = datos)
```

[[Volver al Ejercicio 1]{.button}](#sec:exercise01)
:::

## Apéndice 4: Boxplots de las 4 variables no mostradas {#sec:appendix04}

:::{style="margin-top: 20px; font-size: 20px;"}

Versión [visual (opcional)]{.alert} de la primera pregunta: las mismas diferencias de medias del Apéndice 3, ahora como boxplots. ¿Alguna de las cuatro variables que [no]{.alert} aparecen en las estadísticas descriptivas separa bien `crecimiento_alto`?

```{r appendix04-box, prompt=FALSE, fig.width=10, fig.height=4.5, echo=TRUE}
datos |>
  select(crecimiento_alto, gasto_salud, desempleo, inversion_extranjera, indice_gobierno_digital) |>
  pivot_longer(-crecimiento_alto, names_to = "variable", values_to = "valor") |>
  ggplot(aes(x = crecimiento_alto, y = valor, fill = crecimiento_alto)) +
  geom_boxplot(alpha = 0.7) +
  facet_wrap(~variable, scales = "free_y") +
  scale_fill_manual(values = c("#e74c3c", "#27ae60")) +
  labs(title = "Las 4 variables no mostradas, por nivel de crecimiento", x = NULL, y = NULL) +
  theme(legend.position = "none")
```

[[Volver al Ejercicio 1]{.button}](#sec:exercise01)
:::

## Apéndice 4 (cont.): Acceso a internet vs. urbanización

:::{style="margin-top: 20px; font-size: 20px;"}

Versión [visual (opcional)]{.alert} de la segunda pregunta. Si la nube de puntos cae cerca de una recta, los dos predictores capturan información parecida (colinealidad):

```{r appendix04c, prompt=FALSE, fig.width=10, fig.height=4.5, echo=TRUE}
ggplot(datos, aes(x = urbanizacion, y = acceso_internet, color = crecimiento_alto)) +
  geom_point(alpha = 0.6) +
  geom_smooth(method = "lm", se = FALSE) +
  scale_color_manual(values = c("#e74c3c", "#27ae60")) +
  labs(x = "Urbanización (%)", y = "Acceso a internet (%)")

# La correlación numérica complementa el gráfico
cor(datos$urbanizacion, datos$acceso_internet)
```

[[Volver al Ejercicio 1]{.button}](#sec:exercise01)
:::

## Apéndice 5: Crear más features {#sec:appendix05}

:::{style="margin-top: 30px; font-size: 20px;"}

```{r appendix05, prompt=FALSE, echo=TRUE}
# Una posible solución para cada una de las cuatro opciones sugeridas
datos_modelo <- datos_modelo |>
  mutate(
    # 1. Gasto en educación alto (gasto_educacion)
    educacion_alta = if_else(gasto_educacion > median(gasto_educacion), "alta", "baja"),

    # 2. Acceso a internet por terciles (acceso_internet)
    internet_grupos = cut(acceso_internet,
                          breaks = quantile(acceso_internet, c(0, 1/3, 2/3, 1)),
                          labels = c("bajo", "medio", "alto"),
                          include.lowest = TRUE),

    # 3. Inflación alta (inflacion)
    inflacion_alta = if_else(inflacion > 15, "si", "no"),

    # 4. Apertura financiera: IED por encima de la mediana (inversion_extranjera)
    apertura_financiera = if_else(inversion_extranjera > median(inversion_extranjera), "alta", "baja")
  )

# Verificar las nuevas variables
datos_modelo |> count(educacion_alta)
datos_modelo |> count(internet_grupos)
datos_modelo |> count(inflacion_alta)
datos_modelo |> count(apertura_financiera)
```

[[Volver al Ejercicio 2]{.button}](#sec:exercise02)
:::

## Apéndice 6: ¿Ayuda el feature engineering? {#sec:appendix06}

:::{style="margin-top: 30px; font-size: 20px;"}

```{r appendix06, prompt=FALSE, echo=TRUE}
# Una interacción no necesita una columna nueva: se agrega a la fórmula con ":".
# Probamos indice_gobierno_digital × acceso_internet (dos variables que se refuerzan)
formula_int <- crecimiento_alto ~ gasto_educacion + acceso_internet +
                                  urbanizacion + gasto_salud + inflacion +
                                  desempleo + inversion_extranjera +
                                  indice_gobierno_digital +
                                  indice_gobierno_digital:acceso_internet

# Evaluar el logístico (reusamos los mismos folds del cuerpo del lab)
eval_log_int <- fit_resamples(
  modelo_logistico, formula_int, resamples = folds,
  metrics = mis_metricas,
  control = control_resamples(event_level = "second")
) |>
  collect_metrics() |> mutate(modelo = "Logístico (interacción)")

# Evaluar el árbol con la misma fórmula
eval_arb_int <- fit_resamples(
  modelo_arbol, formula_int, resamples = folds,
  metrics = mis_metricas,
  control = control_resamples(event_level = "second")
) |>
  collect_metrics() |> mutate(modelo = "Árbol (interacción)")

bind_rows(eval_logistico, eval_log_int, eval_arbol, eval_arb_int) |>
  filter(.metric == "roc_auc") |>
  select(modelo, mean, std_err) |>
  arrange(desc(mean))
```

La interacción `indice_gobierno_digital:acceso_internet` mejora un poco el ROC-AUC de [ambos modelos]{.alert}: capta el efecto conjunto de dos variables que se refuerzan, algo que las variables por separado no expresan (la mejora es chica y está dentro del error estándar, así que no conviene sobre-interpretarla). El contraste con `alto_desempleo`, que [no ayudó]{.alert}, deja la moraleja: reemplazar una variable continua por su versión discretizada suele ser redundante, mientras que una [interacción]{.alert} o una transformación no lineal sí puede agregar información nueva

[[Volver al Ejercicio 3]{.button}](#sec:exercise03)
:::

## Apéndice 7: Visualizar la comparación de modelos {#sec:appendix07}

:::{style="margin-top: 30px; font-size: 22px;"}

Una alternativa visual al cuadro de comparación:

```{r appendix07-viz, prompt=FALSE, fig.width=10, fig.height=5, echo=TRUE}
resultados |>
  ggplot(aes(x = modelo, y = mean, fill = modelo)) +
  geom_col(alpha = 0.8) +
  geom_errorbar(aes(ymin = mean - std_err, ymax = mean + std_err),
                width = 0.2) +
  facet_wrap(~.metric, scales = "free_y") +
  scale_fill_manual(values = c("#2d4563", "#27ae60")) +
  labs(title = "Comparación de modelos", y = "Valor", x = "") +
  theme(legend.position = "none")
```

- Las barras muestran la media de cada métrica; las líneas verticales son el error estándar (variabilidad entre folds)
- Si las barras de error se superponen, la diferencia entre modelos no es robusta: probablemente no podamos decir cuál es "mejor" con confianza

[[Volver a la comparación numérica]{.button}](#sec:evaluar-todos)
:::
