---
title: "Tarea 1: Clasificación con tidymodels -- Respuestas"
subtitle: "IA para Científicos Sociales - UCU"
author: "Danilo Freire"
date: "2026-04-12"
format:
  html:
    toc: true
    toc-depth: 2
    number-sections: true
    code-fold: false
lang: es
engine: knitr
---

## Instrucciones

Esta es la clave de respuestas de la Tarea 1. Cada pregunta incluye el código R completo y una respuesta escrita.

### Configuración

```{r setup, message=FALSE, warning=FALSE}
library(tidymodels)
library(tidyverse)

datos <- read_csv("datos/indicadores_mundiales.csv")

datos <- datos |>
  mutate(crecimiento_alto = factor(crecimiento_alto, levels = c("no", "si")))
```

## Exploración y preprocesamiento

### Pregunta 1: Resumen por continente

Calculen la media de `acceso_internet` e `inflacion` por continente. ¿Qué continente tiene el mayor acceso promedio a internet? ¿Cuál tiene la inflación más alta?

```{r p1}
resumen_continente <- datos |>
  group_by(continente) |>
  summarise(
    media_internet  = round(mean(acceso_internet), 1),
    media_inflacion = round(mean(inflacion), 1),
    n = n()
  ) |>
  arrange(desc(media_internet))

resumen_continente
```

**Respuesta:** Europa tiene el mayor acceso promedio a internet (≈65%) y, a la vez, la inflación más baja (≈10%). África tiene el menor acceso (≈50%). La inflación más alta se reparte entre Oceanía, África y América, todas alrededor del 14%. El patrón general es coherente: las regiones con mayor conectividad tienden a tener menor inflación, con Europa en un extremo y África y América en el otro.

### Pregunta 2: Visualización de distribuciones

Creen un histograma de `indice_gobierno_digital` usando `ggplot2`. Agreguen una línea vertical en la mediana con `geom_vline()`. ¿La distribución es simétrica o sesgada?

```{r p2}
mediana_igd <- median(datos$indice_gobierno_digital)

ggplot(datos, aes(x = indice_gobierno_digital)) +
  geom_histogram(bins = 20, fill = "steelblue", color = "white") +
  geom_vline(xintercept = mediana_igd, color = "red",
             linetype = "dashed", linewidth = 1) +
  labs(
    title = "Distribucion del indice de gobierno digital",
    subtitle = paste("Mediana =", round(mediana_igd, 2)),
    x = "Indice de gobierno digital",
    y = "Frecuencia"
  ) +
  theme_minimal()
```

**Respuesta:** La distribución del índice de gobierno digital es aproximadamente simétrica (o ligeramente sesgada a la izquierda), con la mediana cerca de 0.50. Esto indica que hay una distribución relativamente pareja de países con gobiernos más y menos digitalizados, sin una concentración extrema en ningún extremo.

### Pregunta 3: Correlaciones

Calculen la matriz de correlaciones entre las 8 variables numéricas. ¿Cuáles dos variables tienen la correlación más alta (en valor absoluto)? ¿Tiene sentido teórico?

```{r p3}
vars_numericas <- datos |>
  select(gasto_educacion, acceso_internet, urbanizacion,
         gasto_salud, inflacion, desempleo,
         inversion_extranjera, indice_gobierno_digital)

mat_cor <- cor(vars_numericas)
round(mat_cor, 2)

# Encontrar el par con mayor correlacion (excluyendo la diagonal)
mat_cor_abs <- abs(mat_cor)
diag(mat_cor_abs) <- 0
max_idx <- which(mat_cor_abs == max(mat_cor_abs), arr.ind = TRUE)[1, ]
cat("Par con mayor correlacion:",
    names(vars_numericas)[max_idx[1]], "y",
    names(vars_numericas)[max_idx[2]], "\n")
cat("Correlacion:", round(mat_cor[max_idx[1], max_idx[2]], 3), "\n")
```

**Respuesta:** El par con la correlación más alta es `indice_gobierno_digital` e `inversion_extranjera` (≈0.39). Tiene sentido teórico: los países con mejor gobierno digital suelen atraer más inversión extranjera. Aun así, todas las correlaciones son débiles o moderadas (la mayoría con valor absoluto por debajo de 0.3), lo cual es realista para datos de desarrollo a nivel de países: ningún par de predictores es redundante.

## División y entrenamiento

### Pregunta 4: División estratificada

Dividan los datos en 80% entrenamiento y 20% prueba, con estratificación por `crecimiento_alto`. Usen `set.seed(42)`. ¿Cuántas observaciones hay en cada conjunto? Verifiquen que las proporciones de `"si"` y `"no"` son similares en ambos.

```{r p4}
datos_modelo <- datos |>
  select(-pais, -continente)

set.seed(42)
split <- initial_split(datos_modelo, prop = 0.80, strata = crecimiento_alto)

train <- training(split)
test  <- testing(split)

cat("Entrenamiento:", nrow(train), "observaciones\n")
cat("Prueba:", nrow(test), "observaciones\n")

# Proporciones en entrenamiento
cat("\nProporciones en entrenamiento:\n")
train |>
  count(crecimiento_alto) |>
  mutate(prop = round(n / sum(n), 3))

# Proporciones en prueba
cat("\nProporciones en prueba:\n")
test |>
  count(crecimiento_alto) |>
  mutate(prop = round(n / sum(n), 3))
```

**Respuesta:** El conjunto de entrenamiento tiene aproximadamente 143 observaciones y el de prueba 36 (los números exactos dependen de la semilla y el redondeo). Las proporciones de `"si"` y `"no"` son similares en ambos conjuntos gracias a la estratificación, lo que asegura que el modelo se entrene y se evalúa con una representación equilibrada del outcome.

### Pregunta 5: La línea base

Antes de entrenar nada, un modelo útil tiene que superar a una predicción trivial. Usando el conjunto de prueba, calculen la accuracy de un "modelo" que siempre predice la clase mayoritaria de `crecimiento_alto`. ¿Cuál es esa accuracy?

```{r p5}
# Proporción de cada clase en el conjunto de prueba
test |>
  count(crecimiento_alto) |>
  mutate(prop = round(n / sum(n), 3))

# La línea base: accuracy de predecir siempre la clase mayoritaria
baseline_acc <- test |>
  count(crecimiento_alto) |>
  mutate(prop = n / sum(n)) |>
  summarise(baseline = max(prop)) |>
  pull(baseline)

cat("Accuracy de la línea base (clase mayoritaria):", round(baseline_acc, 3), "\n")
```

**Respuesta:** La línea base es la proporción de la clase mayoritaria de `crecimiento_alto`: si esa clase representa, por ejemplo, el 51% de las observaciones de prueba, entonces predecir siempre esa clase acierta el 51% de las veces sin usar ningún predictor. Esa es la "tasa de no-información", el piso que cualquier modelo útil debe superar. Es la misma idea de "La paradoja de la precisión" de la clase teórica: una accuracy alta no dice nada por sí sola, solo importa en relación con esta referencia.

### Pregunta 6: ¿Cuánto mejora el modelo completo?

Ajusten el modelo logístico completo con los 8 predictores. Comparen su accuracy en el conjunto de prueba con la línea base de la pregunta anterior. ¿Cuánto mejora el modelo sobre simplemente "adivinar" la clase mayoritaria?

```{r p6}
# Especificar y ajustar el modelo completo
modelo_log <- logistic_reg() |>
  set_engine("glm") |>
  set_mode("classification")

ajuste_completo <- modelo_log |>
  fit(crecimiento_alto ~ ., data = train)

# Accuracy del modelo completo en el conjunto de prueba
pred_completo <- ajuste_completo |>
  predict(test) |>
  bind_cols(test)

acc_completo <- pred_completo |>
  accuracy(truth = crecimiento_alto, estimate = .pred_class)

cat("Línea base (clase mayoritaria):", round(baseline_acc, 3), "\n")
cat("Accuracy modelo completo:", round(acc_completo$.estimate, 3), "\n")
cat("Mejora sobre la línea base:", round(acc_completo$.estimate - baseline_acc, 3), "\n")
```

**Respuesta:** El modelo completo supera a la línea base, lo que confirma que los predictores aportan información real sobre el crecimiento del PIB. La magnitud de la mejora depende de la muestra, pero lo importante es el razonamiento: una accuracy solo es buena en relación con la línea base. Si el modelo apenas superara la proporción de la clase mayoritaria, no estaría aprendiendo nada útil, por más alto que pareciera el número.

## Evaluación

### Pregunta 7: Matriz de confusión

Usando el modelo completo, generen predicciones sobre el conjunto de prueba y construyan la matriz de confusión. ¿Cuántos falsos positivos y falsos negativos hay? ¿Cuál tipo de error es más frecuente?

```{r p7}
mc <- conf_mat(pred_completo, truth = crecimiento_alto, estimate = .pred_class)
mc

# Visualizar
autoplot(mc, type = "heatmap") +
  labs(title = "Matriz de confusion - modelo completo")

# Extraer valores
tabla <- mc$table
fp <- tabla["si", "no"]  # predicho si, real no
fn <- tabla["no", "si"]  # predicho no, real si
cat("Falsos positivos (predicho si, real no):", fp, "\n")
cat("Falsos negativos (predicho no, real si):", fn, "\n")
```

**Respuesta:** La matriz de confusión muestra los aciertos y errores del modelo. Los falsos positivos son países que el modelo predijo con crecimiento alto pero que en realidad no lo tuvieron. Los falsos negativos son países con crecimiento alto que el modelo no identificó. En general, con datos simulados equilibrados, ambos tipos de error suelen ser similares en frecuencia, aunque el número exacto depende de la muestra particular.

### Pregunta 8: Precisión vs. recall

Calculen precisión y recall (con `event_level = "second"`) para el modelo completo. Si este modelo se usara para decidir en qué países invertir (donde un falso positivo significa invertir en un país que no crece), ¿qué métrica priorizarían?

```{r p8}
prec <- pred_completo |>
  precision(truth = crecimiento_alto, estimate = .pred_class,
            event_level = "second")

rec <- pred_completo |>
  recall(truth = crecimiento_alto, estimate = .pred_class,
         event_level = "second")

cat("Precision:", round(prec$.estimate, 3), "\n")
cat("Recall:", round(rec$.estimate, 3), "\n")
```

**Respuesta:** En un escenario de inversión, un falso positivo (invertir en un país que no crece) tiene un costo económico directo: se pierden recursos. Por lo tanto, priorizaríamos la **precisión**, que mide la proporción de predicciones positivas que son correctas. Una precisión alta significa que cuando el modelo dice "este país va a crecer", es muy probable que así sea. El recall (capturar todos los países que crecen) es menos crítico porque perder una oportunidad de inversión tiene menor costo que invertir mal.

### Pregunta 9: Efecto del umbral

Calculen precisión y recall para cinco umbrales distintos: 0.2, 0.35, 0.5, 0.65 y 0.8. Presenten los resultados en una tabla. ¿Qué umbral elegirían para el escenario de inversión de la pregunta anterior?

```{r p9}
# Obtener probabilidades
pred_probs <- ajuste_completo |>
  predict(test, type = "prob") |>
  bind_cols(test)

# Calcular metricas para cada umbral
umbrales <- c(0.2, 0.35, 0.5, 0.65, 0.8)

tabla_umbrales <- purrr::map_df(umbrales, function(u) {
  pred_probs |>
    mutate(.pred_u = factor(
      if_else(.pred_si >= u, "si", "no"),
      levels = c("no", "si")
    )) |>
    summarise(
      umbral    = u,
      precision = precision_vec(crecimiento_alto, .pred_u,
                                event_level = "second"),
      recall    = recall_vec(crecimiento_alto, .pred_u,
                             event_level = "second")
    )
})

tabla_umbrales
```

**Respuesta:** A medida que el umbral sube, la precisión aumenta (menos falsos positivos) pero el recall baja (se pierden más positivos reales). Para el escenario de inversión, donde priorizamos precisión, un umbral de 0.65 o 0.8 sería más apropiado. El umbral de 0.65 ofrece un buen equilibrio: precisión alta sin sacrificar demasiado recall. El umbral de 0.8 da la mayor precisión pero podría dejar fuera demasiados países con crecimiento real.

### Pregunta 10: Curva ROC y AUC

Grafiquen la curva ROC y calculen el AUC del modelo completo. Recuerden usar `event_level = "second"`. ¿Consideran que el AUC indica un buen modelo?

```{r p10}
# Curva ROC
roc_data <- pred_probs |>
  roc_curve(truth = crecimiento_alto, .pred_si, event_level = "second")

autoplot(roc_data) +
  labs(title = "Curva ROC - modelo completo")

# AUC
auc_valor <- pred_probs |>
  roc_auc(truth = crecimiento_alto, .pred_si, event_level = "second")

cat("AUC:", round(auc_valor$.estimate, 3), "\n")
```

**Respuesta:** Según la tabla de referencia del laboratorio:

- 0.5: no mejor que el azar
- 0.7-0.8: aceptable
- 0.8-0.9: bueno
- > 0.9: excelente (conviene verificar que no haya data leakage)

El AUC obtenido indica que el modelo tiene una capacidad discriminativa buena para distinguir entre países con crecimiento alto y bajo del PIB. La curva ROC se aleja de la diagonal (que representaría clasificación aleatoria), confirmando que el modelo captura patrones reales en los datos.

## Validación cruzada

### Pregunta 11: Validación cruzada con 10 folds

Realicen validación cruzada con **10 folds** sobre los datos de entrenamiento. Reporten la accuracy media y su error estándar. ¿Cómo se compara con los resultados de 5 folds del laboratorio?

```{r p11}
set.seed(42)
folds_10 <- vfold_cv(train, v = 10, strata = crecimiento_alto)

cv_10 <- fit_resamples(
  modelo_log,
  crecimiento_alto ~ .,
  resamples = folds_10,
  metrics   = metric_set(accuracy, precision, recall, roc_auc),
  control   = control_resamples(event_level = "second")
)

collect_metrics(cv_10)
```

**Respuesta:** La accuracy media con 10 folds es similar a la obtenida con 5 folds en el laboratorio. Con más folds, cada fold de entrenamiento es más grande (90% vs. 80% de los datos), lo que produce estimaciones ligeramente más estables. El error estándar puede ser algo menor con 10 folds. En la práctica, la diferencia entre 5 y 10 folds suele ser pequeña para datasets de este tamaño, pero 10 folds es la opción más común en la literatura.

### Pregunta 12: Modelo reducido

Ajusten un modelo que use solo los 4 predictores con p-valor más bajo en el modelo completo. Comparen su accuracy (validación cruzada, 5 folds) con la del modelo completo. ¿Vale la pena usar los 8 predictores o el modelo reducido es suficiente?

```{r p12}
# Ver p-valores del modelo completo
coefs <- tidy(ajuste_completo) |>
  filter(term != "(Intercept)") |>
  arrange(p.value)

cat("Predictores ordenados por p-valor:\n")
coefs |> select(term, estimate, p.value)

# Los 4 con menor p-valor
top4 <- coefs |> slice_head(n = 4) |> pull(term)
cat("\n4 mejores predictores:", paste(top4, collapse = ", "), "\n")

# Modelo reducido con validacion cruzada
formula_reducida <- as.formula(
  paste("crecimiento_alto ~", paste(top4, collapse = " + "))
)

set.seed(42)
folds_5 <- vfold_cv(train, v = 5, strata = crecimiento_alto)

# CV del modelo completo
cv_completo <- fit_resamples(
  modelo_log,
  crecimiento_alto ~ .,
  resamples = folds_5,
  metrics   = metric_set(accuracy),
  control   = control_resamples(event_level = "second")
)

# CV del modelo reducido
cv_reducido <- fit_resamples(
  modelo_log,
  formula_reducida,
  resamples = folds_5,
  metrics   = metric_set(accuracy),
  control   = control_resamples(event_level = "second")
)

cat("\nAccuracy modelo completo (8 predictores):\n")
collect_metrics(cv_completo)

cat("\nAccuracy modelo reducido (4 predictores):\n")
collect_metrics(cv_reducido)
```

**Respuesta:** El modelo reducido con 4 predictores tiene una accuracy similar a la del modelo completo con 8. Esto sugiere que los 4 predictores más significativos capturan la mayor parte de la información relevante para predecir el crecimiento del PIB. En la práctica, un modelo más simple tiene ventajas: es más fácil de interpretar, menos propenso a sobreajuste, y requiere menos datos para estimar. Si la diferencia de accuracy es menor a 2-3 puntos porcentuales, el modelo reducido es preferible por parsimonia.

**Nota técnica:** seleccionar variables por p-valor del mismo modelo es una técnica introductoria con limitaciones conocidas (sesgo de inferencia post-selección, p-valores inflados). En el Día 2 veremos métodos más principiados como [LASSO](https://es.wikipedia.org/wiki/LASSO_(estad%C3%ADstica)) y [Ridge](https://en.wikipedia.org/wiki/Ridge_regression), que realizan selección y regularización de forma más rigurosa.

## Reflexión

### Pregunta 13: Variables sin efecto

En el modelo completo, `urbanizacion` y `gasto_salud` no son significativas (p > 0.05). Sin embargo, ambas se correlacionan positivamente con `crecimiento_alto` en un análisis bivariado simple. Expliquen por qué una variable puede correlacionar con el outcome sin tener un efecto directo en el modelo multivariado. Den un ejemplo hipotético de la vida real.

**Respuesta:** Una variable puede correlacionar con el outcome sin tener un efecto directo cuando existe **confundimiento** (confounding). Esto ocurre cuando ambas variables (el predictor y el outcome) son influidas por una tercera variable común.

En este caso, `urbanizacion` y `gasto_salud` se correlacionan con `crecimiento_alto` porque todas están asociadas con el nivel de desarrollo general de un país. Países más desarrollados tienden a ser más urbanizados, gastar más en salud, y tener mayor crecimiento económico. Pero cuando incluimos en el modelo otras variables que capturan ese nivel de desarrollo (como `indice_gobierno_digital`, `acceso_internet`, o `gasto_educacion`), el efecto "indirecto" de urbanización y gasto en salud desaparece. No tienen un efecto propio sobre el crecimiento más allá de lo que ya explican los otros predictores.

**Ejemplo hipotético:** Imaginemos que queremos predecir si un estudiante aprueba un examen. La cantidad de café que toma el estudiante se correlaciona positivamente con aprobar (los que toman más café tienden a aprobar más). Pero si incluimos "horas de estudio" en el modelo, el efecto del café desaparece. La explicación es que los estudiantes que estudian más horas también toman más café para mantenerse despiertos. El café no causa aprobar; es un indicador indirecto de horas de estudio, que es la variable con efecto causal real.

Este es un concepto central en la inferencia causal y una razón por la que los modelos multivariados son más informativos que las correlaciones simples.
