---
title: "IA para Científicos Sociales"
subtitle: "Sesión 2.3: Laboratorio - Clasificación avanzada"
author:
  - name: Danilo Freire
    orcid: 0000-0002-4712-6810
    email: danilofreire@gmail.com
    affiliations: "Departament of Data and Decision Sciences <br> Emory University"
format:
  clean-revealjs:
    self-contained: true
    footer: "[Sesión 2.3](https://danilofreire.github.io/introduccion-ia-ucu/clases/dia-02/05-laboratorio-03.html)"
    transition: slide
    transition-speed: default
    scrollable: true
revealjs-plugins:
  - multimodal
engine: knitr
editor:
  render-on-save: true
lang: es
---

```{r setup, include=FALSE}
options(htmltools.dir.version = FALSE)
library(knitr)
opts_chunk$set(
  prompt = T,
  fig.align = "center",
  dpi = 300,
  cache = T,
  engine.opts = list(bash = "-l")
)

knit_hooks$set(
  prompt = function(before, options, envir) {
    options(
      prompt = if (options$engine %in% c("sh", "bash", "zsh")) "$ " else "R> ",
      continue = if (options$engine %in% c("sh", "bash", "zsh")) "$ " else "+ "
    )
  }
)

options(repos = c(CRAN = "https://cran.rstudio.com/"))

if (!require("fontawesome", character.only = TRUE)) {
  install.packages("fontawesome", dependencies = TRUE)
  library(fontawesome, character.only = TRUE)
}
```

# Laboratorio 3: Clasificación avanzada {background-color="#2d4563"}

## Objetivos del laboratorio

:::{style="margin-top: 30px; font-size: 28px;"}
:::{.columns}
:::{.column width=50%}
**Lo que vamos a hacer:**

1. Predecir participación electoral
2. Comparar múltiples clasificadores
3. Ajustar hiperparámetros con CV
4. Interpretar la importancia de variables
5. Visualizar Partial Dependence Plots
6. Evaluar con múltiples métricas
:::

:::{.column width=50%}
**Lo que vamos a aprender:**

- [Random Forest]{.alert} y Gradient Boosting
- [Tuning]{.alert} de hiperparámetros
- Interpretación de modelos complejos
- Cuándo usar cada clasificador

<br>

[Trabajen en sus computadoras y pregunten si tienen dudas.]{.alert}
:::
:::
:::

## Estructura del laboratorio

:::{style="margin-top: 40px; font-size: 28px;"}

| Parte | Contenido | Duración |
|-------|-----------|----------|
| 1 | Preparación de datos y baseline | ~25 min |
| 2 | Random Forest con tuning | ~35 min |
| 3 | Interpretación y visualización | ~30 min |
| 4 | Comparación de modelos | ~30 min |

<br>

[El dataset contiene datos simulados de opinión pública en América Latina (Latinobarómetro).]{.alert}
:::

# Parte 1: Preparación y baseline {background-color="#2d4563"}

## Cargar los paquetes necesarios

:::{style="margin-top: 30px; font-size: 22px;"}

```{r}
#| label: cargar-paquetes
#| message: false
#| warning: false
#| eval: true

# Instalar si es necesario
paquetes <- c("tidyverse", "tidymodels", "ranger", "vip", "pdp", "xgboost")

for (pkg in paquetes) {
  if (!require(pkg, character.only = TRUE)) {
    install.packages(pkg, dependencies = TRUE)
    library(pkg, character.only = TRUE)
  }
}

# Cargar tidymodels (carga varios paquetes a la vez)
library(tidymodels)
library(ranger)      # Motor rápido para Random Forest
library(vip)         # Variable Importance Plots
library(pdp)         # Partial Dependence Plots

# Configurar semilla para reproducibilidad
set.seed(2026)
```
:::

## Cargar y explorar los datos

:::{style="margin-top: 30px; font-size: 20px;"}

```{r}
#| label: cargar-datos
#| eval: true

# Cargar el dataset
datos <- read_csv("datos/latinobarometro_sim.csv", show_col_types = FALSE)

# Convertir variables categóricas a factores
datos <- datos |>
  mutate(
    pais = factor(pais),
    zona = factor(zona),
    genero = factor(genero),
    uso_internet = factor(uso_internet, levels = c("nunca", "semanal", "diario")),
    voto = factor(voto, levels = c("no", "si"))
  )

# Exploración inicial
glimpse(datos)
```
:::

## Explorar la variable objetivo

:::{style="margin-top: 30px; font-size: 22px;"}

```{r}
#| label: explorar-voto
#| eval: true
#| fig-width: 10
#| fig-height: 4

# Distribución del voto
datos |>
  count(voto) |>
  mutate(proporcion = n / sum(n))

# Visualización
ggplot(datos, aes(x = voto, fill = voto)) +
  geom_bar() +
  geom_text(stat = "count", aes(label = after_stat(count)), vjust = -0.5) +
  scale_fill_manual(values = c("no" = "#E74C3C", "si" = "#27AE60")) +
  labs(title = "Distribución de la participación electoral",
       x = "¿Votó en la última elección?", y = "Frecuencia") +
  theme_minimal() +
  theme(legend.position = "none")
```
:::

## Dividir los datos

:::{style="margin-top: 30px; font-size: 22px;"}

```{r}
#| label: dividir-datos
#| eval: true

# División estratificada (mantiene proporciones de voto)
division <- initial_split(datos, prop = 0.75, strata = voto)

datos_train <- training(division)
datos_test <- testing(division)

# Verificar proporciones
cat("Proporción en train:\n")
prop.table(table(datos_train$voto))

cat("\nProporción en test:\n")
prop.table(table(datos_test$voto))
```
:::

## Preprocesamiento con recipes

:::{style="margin-top: 30px; font-size: 20px;"}

```{r}
#| label: crear-receta
#| eval: true

# Definir la receta de preprocesamiento
receta <- recipe(voto ~ edad + educacion_anios + ingreso_hogar + zona +
                 genero + confianza_gobierno + confianza_justicia +
                 satisfaccion_democracia + percepcion_economia +
                 uso_internet + interes_politica,
                 data = datos_train) |>
  # Convertir categóricas a dummies (para algunos modelos)
  step_dummy(all_nominal_predictors()) |>
  # Normalizar numéricas
  step_normalize(all_numeric_predictors()) |>
  # Eliminar variables con varianza cero
  step_zv(all_predictors())

# Ver qué hace la receta
receta |> prep() |> juice() |> glimpse()
```
:::

## Modelo baseline: Regresión logística

:::{style="margin-top: 30px; font-size: 20px;"}

```{r}
#| label: modelo-baseline
#| eval: true

# Definir el modelo
modelo_logit <- logistic_reg() |>
  set_engine("glm") |>
  set_mode("classification")

# Crear workflow
wf_logit <- workflow() |>
  add_recipe(receta) |>
  add_model(modelo_logit)

# Ajustar
ajuste_logit <- fit(wf_logit, data = datos_train)

# Predicciones en test
pred_logit <- predict(ajuste_logit, datos_test) |>
  bind_cols(predict(ajuste_logit, datos_test, type = "prob")) |>
  bind_cols(datos_test |> select(voto))

# Métricas
metricas_logit <- pred_logit |>
  metrics(truth = voto, estimate = .pred_class, .pred_si)

metricas_logit
```
:::

## Matriz de confusión del baseline

:::{style="margin-top: 30px; font-size: 22px;"}

```{r}
#| label: confusion-baseline
#| eval: true
#| fig-width: 6
#| fig-height: 5

# Matriz de confusión
conf_mat(pred_logit, truth = voto, estimate = .pred_class) |>
  autoplot(type = "heatmap") +
  scale_fill_gradient(low = "white", high = "#2d4563") +
  labs(title = "Matriz de confusión - Regresión logística")
```
:::

# Parte 2: Random Forest con tuning {background-color="#2d4563"}

## Definir Random Forest con hiperparámetros a ajustar

:::{style="margin-top: 30px; font-size: 20px;"}

```{r}
#| label: rf-tune-spec
#| eval: true

# Modelo con hiperparámetros a ajustar
modelo_rf_tune <- rand_forest(
  mtry = tune(),       # Número de variables a considerar en cada split
  trees = 500,         # Número de árboles (fijo)
  min_n = tune()       # Mínimo de observaciones en nodo terminal
) |>
  set_engine("ranger", importance = "impurity") |>
  set_mode("classification")

# Workflow
wf_rf_tune <- workflow() |>
  add_recipe(receta) |>
  add_model(modelo_rf_tune)

# Ver qué hiperparámetros vamos a ajustar
modelo_rf_tune |> extract_parameter_set_dials()
```
:::

## Crear la grilla de búsqueda

:::{style="margin-top: 30px; font-size: 22px;"}

```{r}
#| label: crear-grilla
#| eval: true

# Grilla regular de combinaciones
grilla_rf <- grid_regular(
  mtry(range = c(2, 8)),    # De 2 a 8 variables
  min_n(range = c(5, 30)),  # De 5 a 30 obs mínimas
  levels = c(4, 4)          # 4 valores de cada uno = 16 combinaciones
)

# Ver la grilla
grilla_rf

# Alternativa: grilla aleatoria (más eficiente para muchos hiperparámetros)
# grilla_rf <- grid_random(
#   mtry(range = c(2, 8)),
#   min_n(range = c(5, 30)),
#   size = 20  # 20 combinaciones aleatorias
# )
```
:::

## Configurar validación cruzada

:::{style="margin-top: 30px; font-size: 22px;"}

```{r}
#| label: crear-folds
#| eval: true

# 5-fold CV estratificada
folds <- vfold_cv(datos_train, v = 5, strata = voto)

# Ver los folds
folds

# Cada fold tiene ~300 obs en training y ~75 en assessment
```

<br>

:::{.callout-note}
Usamos 5 folds para equilibrar entre precisión de la estimación y tiempo de cómputo. Con más folds (10) las estimaciones son más estables pero toma más tiempo.
:::
:::

## Ejecutar el tuning

:::{style="margin-top: 30px; font-size: 20px;"}

```{r}
#| label: ejecutar-tuning
#| eval: true
#| cache: true

# Ajustar todas las combinaciones de hiperparámetros
# Esto puede tomar unos minutos
resultados_tune <- tune_grid(
  wf_rf_tune,
  resamples = folds,
  grid = grilla_rf,
  metrics = metric_set(accuracy, roc_auc, f_meas),
  control = control_grid(verbose = FALSE)
)

# Ver los resultados
resultados_tune |>
  collect_metrics() |>
  filter(.metric == "roc_auc") |>
  arrange(desc(mean))
```
:::

## Visualizar los resultados del tuning

:::{style="margin-top: 30px; font-size: 22px;"}

```{r}
#| label: viz-tuning
#| eval: true
#| fig-width: 10
#| fig-height: 5

# Visualización automática
autoplot(resultados_tune) +
  theme_minimal() +
  labs(title = "Resultados del tuning de Random Forest")
```
:::

## Seleccionar el mejor modelo

:::{style="margin-top: 30px; font-size: 20px;"}

```{r}
#| label: seleccionar-mejor
#| eval: true

# Mejor combinación según ROC-AUC
mejor_rf <- select_best(resultados_tune, metric = "roc_auc")
mejor_rf

# Alternativa: modelo más simple dentro de 1 SE del mejor
mejor_rf_1se <- select_by_one_std_err(
  resultados_tune,
  metric = "roc_auc",
  desc(min_n)  # Preferir más observaciones por nodo (modelo más simple)
)
mejor_rf_1se

# Finalizar el workflow con los mejores hiperparámetros
wf_rf_final <- finalize_workflow(wf_rf_tune, mejor_rf)
```
:::

## Ajustar el modelo final

:::{style="margin-top: 30px; font-size: 20px;"}

```{r}
#| label: ajustar-final
#| eval: true

# Ajustar con todos los datos de training
ajuste_rf <- fit(wf_rf_final, data = datos_train)

# Predicciones en test
pred_rf <- predict(ajuste_rf, datos_test) |>
  bind_cols(predict(ajuste_rf, datos_test, type = "prob")) |>
  bind_cols(datos_test |> select(voto))

# Comparar con baseline
metricas_rf <- pred_rf |>
  metrics(truth = voto, estimate = .pred_class, .pred_si)

# Mostrar comparación
cat("Regresión logística:\n")
print(metricas_logit)
cat("\nRandom Forest:\n")
print(metricas_rf)
```
:::

## Curva ROC comparativa

:::{style="margin-top: 30px; font-size: 22px;"}

```{r}
#| label: curva-roc
#| eval: true
#| fig-width: 8
#| fig-height: 6

# Preparar datos para comparación
roc_logit <- pred_logit |>
  roc_curve(truth = voto, .pred_si) |>
  mutate(modelo = "Regresión logística")

roc_rf <- pred_rf |>
  roc_curve(truth = voto, .pred_si) |>
  mutate(modelo = "Random Forest")

# Combinar y graficar
bind_rows(roc_logit, roc_rf) |>
  ggplot(aes(x = 1 - specificity, y = sensitivity, color = modelo)) +
  geom_path(linewidth = 1.2) +
  geom_abline(linetype = "dashed", color = "gray50") +
  coord_equal() +
  labs(title = "Comparación de curvas ROC",
       x = "1 - Especificidad (Tasa de falsos positivos)",
       y = "Sensibilidad (Tasa de verdaderos positivos)",
       color = "Modelo") +
  theme_minimal()
```
:::

# Parte 3: Interpretación {background-color="#2d4563"}

## Importancia de variables (Gini)

:::{style="margin-top: 30px; font-size: 20px;"}

```{r}
#| label: vip-gini
#| eval: true
#| fig-width: 10
#| fig-height: 6

# Extraer el modelo ajustado
modelo_extraido <- extract_fit_parsnip(ajuste_rf)

# Gráfico de importancia
vip(modelo_extraido, num_features = 15) +
  labs(title = "Importancia de variables (Gini)",
       subtitle = "Random Forest para predicción de voto") +
  theme_minimal()
```
:::

## Interpretación de la importancia

:::{style="margin-top: 30px; font-size: 24px;"}
:::{.columns}
:::{.column width=55%}
**¿Qué nos dice el gráfico?**

- Las variables más importantes para [predecir el voto]{.alert} son:
  - Edad
  - Interés en la política
  - Educación
  - Ingreso del hogar
  - Confianza en el gobierno

- Zona (urbana/rural) y género tienen [menor importancia]{.alert} predictiva

- La confianza en la justicia importa menos que la confianza en el gobierno
:::

:::{.column width=45%}
:::{.callout-warning}
**Cuidado con la interpretación**

La importancia de Gini mide [predictibilidad]{.alert}, no [efecto causal]{.alert}.

Que la edad sea importante no significa que "envejecer causa votar más", solo que la edad ayuda a predecir quién votará.
:::
:::
:::
:::

## Partial Dependence Plots

:::{style="margin-top: 30px; font-size: 20px;"}

```{r}
#| label: pdp-edad
#| eval: true
#| fig-width: 10
#| fig-height: 5

# Necesitamos el modelo ranger directamente
modelo_ranger <- extract_fit_engine(ajuste_rf)

# Preparar datos preprocesados
datos_prep <- bake(prep(receta), new_data = datos_train)

# PDP para edad
pdp_edad <- partial(
  modelo_ranger,
  pred.var = "edad",
  train = datos_prep,
  prob = TRUE,
  which.class = 2  # Clase "si"
)

# Graficar
autoplot(pdp_edad) +
  labs(title = "Partial Dependence Plot: Edad",
       subtitle = "Efecto marginal sobre P(voto = sí)",
       x = "Edad (normalizada)", y = "Probabilidad predicha de votar") +
  theme_minimal()
```
:::

## PDP para interés político

:::{style="margin-top: 30px; font-size: 22px;"}

```{r}
#| label: pdp-interes
#| eval: true
#| fig-width: 10
#| fig-height: 5

# PDP para interés político
pdp_interes <- partial(
  modelo_ranger,
  pred.var = "interes_politica",
  train = datos_prep,
  prob = TRUE,
  which.class = 2
)

autoplot(pdp_interes) +
  labs(title = "Partial Dependence Plot: Interés en política",
       subtitle = "Efecto marginal sobre P(voto = sí)",
       x = "Interés en política (normalizado)", y = "Probabilidad predicha de votar") +
  theme_minimal()
```
:::

## Interpretación de los PDPs

:::{style="margin-top: 30px; font-size: 24px;"}
:::{.columns}
:::{.column width=50%}
**Edad:**

- La probabilidad de votar [aumenta con la edad]{.alert}
- El efecto es más fuerte entre los jóvenes
- A partir de cierta edad, se estabiliza

**Interés en política:**

- Relación [monotónica positiva]{.alert}
- Mayor interés → mayor probabilidad de votar
- El efecto es aproximadamente lineal
:::

:::{.column width=50%}
:::{.callout-tip}
**PDPs vs. coeficientes**

Los PDPs muestran relaciones [no lineales]{.alert} que la regresión logística no captura.

Si el PDP es aproximadamente lineal, la regresión logística podría ser suficiente.

Si el PDP tiene curvas o mesetas, Random Forest captura patrones que otros modelos pierden.
:::
:::
:::
:::

# Parte 4: Comparación de modelos {background-color="#2d4563"}

## Agregar Gradient Boosting

:::{style="margin-top: 30px; font-size: 18px;"}

```{r}
#| label: xgboost
#| eval: true
#| cache: true

# Modelo XGBoost
modelo_xgb <- boost_tree(
  trees = 500,
  tree_depth = tune(),
  learn_rate = tune(),
  min_n = 10
) |>
  set_engine("xgboost") |>
  set_mode("classification")

# Workflow
wf_xgb <- workflow() |>
  add_recipe(receta) |>
  add_model(modelo_xgb)

# Grilla de búsqueda
grilla_xgb <- grid_regular(
  tree_depth(range = c(3, 8)),
  learn_rate(range = c(-3, -1)),  # 0.001 a 0.1
  levels = c(3, 3)
)

# Tuning
resultados_xgb <- tune_grid(
  wf_xgb,
  resamples = folds,
  grid = grilla_xgb,
  metrics = metric_set(roc_auc),
  control = control_grid(verbose = FALSE)
)

# Mejor modelo
mejor_xgb <- select_best(resultados_xgb, metric = "roc_auc")
wf_xgb_final <- finalize_workflow(wf_xgb, mejor_xgb)
ajuste_xgb <- fit(wf_xgb_final, data = datos_train)
```
:::

## Comparación final de modelos

:::{style="margin-top: 30px; font-size: 18px;"}

```{r}
#| label: comparacion-final
#| eval: true

# Predicciones de todos los modelos
pred_xgb <- predict(ajuste_xgb, datos_test) |>
  bind_cols(predict(ajuste_xgb, datos_test, type = "prob")) |>
  bind_cols(datos_test |> select(voto))

# Calcular métricas para todos
metricas_todos <- bind_rows(
  pred_logit |> metrics(truth = voto, estimate = .pred_class, .pred_si) |>
    mutate(modelo = "Regresión logística"),
  pred_rf |> metrics(truth = voto, estimate = .pred_class, .pred_si) |>
    mutate(modelo = "Random Forest"),
  pred_xgb |> metrics(truth = voto, estimate = .pred_class, .pred_si) |>
    mutate(modelo = "XGBoost")
)

# Tabla resumen
metricas_todos |>
  select(modelo, .metric, .estimate) |>
  pivot_wider(names_from = .metric, values_from = .estimate) |>
  arrange(desc(roc_auc))
```
:::

## Visualización comparativa

:::{style="margin-top: 30px; font-size: 20px;"}

```{r}
#| label: comparacion-viz
#| eval: true
#| fig-width: 10
#| fig-height: 5

# Curvas ROC de todos los modelos
roc_xgb <- pred_xgb |>
  roc_curve(truth = voto, .pred_si) |>
  mutate(modelo = "XGBoost")

bind_rows(roc_logit, roc_rf, roc_xgb) |>
  ggplot(aes(x = 1 - specificity, y = sensitivity, color = modelo)) +
  geom_path(linewidth = 1.2) +
  geom_abline(linetype = "dashed", color = "gray50") +
  coord_equal() +
  scale_color_manual(values = c("Regresión logística" = "#3498DB",
                                "Random Forest" = "#27AE60",
                                "XGBoost" = "#9B59B6")) +
  labs(title = "Comparación de curvas ROC",
       x = "1 - Especificidad", y = "Sensibilidad") +
  theme_minimal()
```
:::

## Discusión: ¿Cuál modelo elegir?

:::{style="margin-top: 30px; font-size: 24px;"}
:::{.columns}
:::{.column width=50%}
**Si el objetivo es [predicción pura]{.alert}:**

- Elegir el modelo con mejor AUC
- XGBoost o Random Forest suelen ganar
- La interpretabilidad es secundaria

**Si el objetivo es [entender los factores]{.alert}:**

- Regresión logística da coeficientes interpretables
- Random Forest con VIP + PDP es un compromiso
:::

:::{.column width=50%}
**Consideraciones prácticas:**

- [Complejidad]{.alert}: XGBoost requiere más tuning
- [Tiempo]{.alert}: RF y XGBoost son más lentos
- [Explicabilidad]{.alert}: ¿Podemos justificar las predicciones?
- [Mejora marginal]{.alert}: ¿Vale la pena 2% más de AUC?

<br>

[En ciencias sociales, la interpretabilidad suele ser tan importante como el rendimiento.]{.alert}
:::
:::
:::

# Ejercicios adicionales {background-color="#2d4563"}

## Ejercicio 1: Ajustar un árbol de decisión

:::{style="margin-top: 30px; font-size: 22px;"}

**Instrucciones:**

1. Crear un modelo `decision_tree()` con costo de complejidad (`cost_complexity`) a ajustar
2. Usar validación cruzada para encontrar el mejor valor
3. Comparar con Random Forest: ¿cuánto se pierde en rendimiento?
4. Visualizar el árbol resultante

```{r}
#| label: ejercicio-1
#| eval: false

# Tu código aquí
modelo_arbol <- decision_tree(
  cost_complexity = tune(),
  tree_depth = 10,
  min_n = 10
) |>
  set_engine("rpart") |>
  set_mode("classification")

# ... completar el workflow y tuning
```
:::

## Ejercicio 2: Análisis por país

:::{style="margin-top: 30px; font-size: 22px;"}

**Instrucciones:**

1. Filtrar los datos para Uruguay solamente
2. Entrenar el mismo modelo de Random Forest
3. ¿Cambia la importancia de las variables?
4. ¿La edad sigue siendo el predictor más importante?

```{r}
#| label: ejercicio-2
#| eval: false

# Tu código aquí
datos_uruguay <- datos |>
  filter(pais == "Uruguay")

# ... entrenar y comparar
```
:::

## Ejercicio 3: Threshold óptimo

:::{style="margin-top: 30px; font-size: 22px;"}

**Instrucciones:**

1. Por defecto, clasificamos como "sí" si P(sí) > 0.5
2. Pero este threshold puede no ser óptimo
3. Calcular sensibilidad y especificidad para distintos thresholds
4. ¿Cuál threshold maximiza el F1-score?

```{r}
#| label: ejercicio-3
#| eval: false

# Probar diferentes thresholds
thresholds <- seq(0.3, 0.7, by = 0.05)

resultados_thresh <- map_df(thresholds, function(t) {
  pred_rf |>
    mutate(.pred_class_nuevo = factor(ifelse(.pred_si > t, "si", "no"),
                                       levels = c("no", "si"))) |>
    f_meas(truth = voto, estimate = .pred_class_nuevo) |>
    mutate(threshold = t)
})

# Encontrar el mejor
resultados_thresh |> arrange(desc(.estimate))
```
:::

## Resumen del laboratorio

:::{style="margin-top: 30px; font-size: 24px;"}
:::{.columns}
:::{.column width=50%}
**Lo que practicamos:**

- Flujo completo de clasificación
- Tuning de hiperparámetros con CV
- Interpretación con VIP y PDP
- Comparación de múltiples modelos
:::

:::{.column width=50%}
**Conceptos clave:**

- [tune()]{.alert} marca hiperparámetros a ajustar
- [grid_regular()]{.alert} crea combinaciones
- [tune_grid()]{.alert} evalúa con CV
- [select_best()]{.alert} elige la mejor combinación
- [finalize_workflow()]{.alert} aplica los valores
:::
:::

<br>

[En el próximo laboratorio aplicaremos estos conceptos a regresión.]{.alert}
:::

# Continuar con el laboratorio de regresión {background-color="#2d4563"}
