---
title: "IA para Científicos Sociales"
subtitle: "Sesión 2.4: Laboratorio - Regresión y regularización"
author:
  - name: Danilo Freire
    orcid: 0000-0002-4712-6810
    email: danilofreire@gmail.com
    affiliations: "Departamento de Data and Decision Sciences <br> Emory University"
format:
  clean-revealjs:
    self-contained: true
    footer: "[Sesión 2.4](https://danilofreire.github.io/introduccion-ia-ucu/clases/dia-02/06-laboratorio-04.html)"
    transition: slide
    transition-speed: default
    scrollable: true
revealjs-plugins:
  - multimodal
engine: knitr
editor:
  render-on-save: true
lang: es
---

```{r setup, include=FALSE}
options(htmltools.dir.version = FALSE)
library(knitr)
opts_chunk$set(
  prompt = T,
  fig.align = "center",
  dpi = 300,
  cache = T,
  engine.opts = list(bash = "-l")
)

knit_hooks$set(
  prompt = function(before, options, envir) {
    options(
      prompt = if (options$engine %in% c("sh", "bash", "zsh")) "$ " else "R> ",
      continue = if (options$engine %in% c("sh", "bash", "zsh")) "$ " else "+ "
    )
  }
)

options(repos = c(CRAN = "https://cran.rstudio.com/"))

if (!require("fontawesome", character.only = TRUE)) {
  install.packages("fontawesome", dependencies = TRUE)
  library(fontawesome, character.only = TRUE)
}
```

# Laboratorio 4: Regresión y regularización {background-color="#2d4563"}

## Objetivos del laboratorio

:::{style="margin-top: 30px; font-size: 28px;"}
:::{.columns}
:::{.column width=50%}
**Lo que vamos a hacer:**

1. Predecir satisfacción con la vida
2. Comparar OLS vs. regularización
3. Ajustar λ con validación cruzada
4. Comparar LASSO, Ridge y Elastic Net
5. Interpretar coeficientes y selección
6. Comparar con Random Forest
:::

:::{.column width=50%}
**Lo que vamos a aprender:**

- Cuándo usar [regularización]{.alert}
- Diferencias prácticas entre LASSO y Ridge
- [Tuning]{.alert} de penalty y mixture
- Trade-off interpretabilidad vs. rendimiento

<br>

[Usaremos el mismo dataset de Latinobarómetro.]{.alert}
:::
:::
:::

## Estructura del laboratorio

:::{style="margin-top: 40px; font-size: 28px;"}

| Parte | Contenido | Duración |
|-------|-----------|----------|
| 1 | Preparación y modelo OLS baseline | ~25 min |
| 2 | LASSO con tuning de λ | ~30 min |
| 3 | Ridge y Elastic Net | ~25 min |
| 4 | Comparación final | ~40 min |

<br>

[La variable objetivo es satisfacción con la vida (escala 1-10).]{.alert}
:::

# Parte 1: Preparación y baseline {background-color="#2d4563"}

## Cargar los paquetes necesarios

:::{style="margin-top: 30px; font-size: 22px;"}

```{r}
#| label: cargar-paquetes
#| message: false
#| warning: false
#| eval: true

# Paquetes necesarios
paquetes <- c("tidyverse", "tidymodels", "glmnet", "ranger", "vip")

for (pkg in paquetes) {
  if (!require(pkg, character.only = TRUE)) {
    install.packages(pkg, dependencies = TRUE)
    library(pkg, character.only = TRUE)
  }
}

library(tidymodels)
library(glmnet)   # Motor para LASSO, Ridge, Elastic Net

set.seed(2026)
```
:::

## Cargar y explorar los datos

:::{style="margin-top: 30px; font-size: 20px;"}

```{r}
#| label: cargar-datos
#| eval: true

# Cargar el dataset
datos <- read_csv("datos/latinobarometro_sim.csv", show_col_types = FALSE)

# Convertir variables categóricas
datos <- datos |>
  mutate(
    pais = factor(pais),
    zona = factor(zona),
    genero = factor(genero),
    uso_internet = factor(uso_internet, levels = c("nunca", "semanal", "diario"))
  )

# Nuestra variable objetivo
summary(datos$satisfaccion_vida)

# Histograma
ggplot(datos, aes(x = satisfaccion_vida)) +
  geom_histogram(binwidth = 1, fill = "#2d4563", color = "white") +
  labs(title = "Distribución de satisfacción con la vida",
       x = "Satisfacción (1-10)", y = "Frecuencia") +
  theme_minimal()
```
:::

## Dividir los datos

:::{style="margin-top: 30px; font-size: 22px;"}

```{r}
#| label: dividir-datos
#| eval: true

# División train/test
division <- initial_split(datos, prop = 0.75)

datos_train <- training(division)
datos_test <- testing(division)

cat("Observaciones en train:", nrow(datos_train), "\n")
cat("Observaciones en test:", nrow(datos_test), "\n")

# Media de la variable objetivo
cat("\nMedia satisfacción (train):", mean(datos_train$satisfaccion_vida))
cat("\nMedia satisfacción (test):", mean(datos_test$satisfaccion_vida))
```
:::

## Receta de preprocesamiento

:::{style="margin-top: 30px; font-size: 20px;"}

```{r}
#| label: crear-receta
#| eval: true

# Definir predictores (excluimos voto y pais)
receta <- recipe(satisfaccion_vida ~ edad + educacion_anios + ingreso_hogar +
                 zona + genero + confianza_gobierno + confianza_justicia +
                 satisfaccion_democracia + percepcion_economia +
                 uso_internet + interes_politica,
                 data = datos_train) |>
  # Dummies para categóricas
  step_dummy(all_nominal_predictors()) |>
  # Normalizar (importante para regularización)
  step_normalize(all_numeric_predictors()) |>
  # Eliminar varianza cero
  step_zv(all_predictors())

# Verificar
receta |> prep() |> juice() |> glimpse()
```
:::

## Modelo baseline: OLS

:::{style="margin-top: 30px; font-size: 20px;"}

```{r}
#| label: modelo-ols
#| eval: true

# Regresión lineal simple
modelo_ols <- linear_reg() |>
  set_engine("lm") |>
  set_mode("regression")

# Workflow
wf_ols <- workflow() |>
  add_recipe(receta) |>
  add_model(modelo_ols)

# Ajustar
ajuste_ols <- fit(wf_ols, data = datos_train)

# Coeficientes
tidy(ajuste_ols) |>
  arrange(desc(abs(estimate)))
```
:::

## Evaluar OLS en test

:::{style="margin-top: 30px; font-size: 22px;"}

```{r}
#| label: evaluar-ols
#| eval: true

# Predicciones en test
pred_ols <- predict(ajuste_ols, datos_test) |>
  bind_cols(datos_test |> select(satisfaccion_vida))

# Métricas
metricas_ols <- pred_ols |>
  metrics(truth = satisfaccion_vida, estimate = .pred)

metricas_ols

# Visualizar predicciones vs. reales
ggplot(pred_ols, aes(x = satisfaccion_vida, y = .pred)) +
  geom_point(alpha = 0.5) +
  geom_abline(color = "red", linetype = "dashed") +
  labs(title = "Predicciones OLS vs. valores reales",
       x = "Satisfacción real", y = "Satisfacción predicha") +
  theme_minimal()
```
:::

# Parte 2: LASSO con tuning {background-color="#2d4563"}

## ¿Por qué regularizar?

:::{style="margin-top: 30px; font-size: 24px;"}
:::{.columns}
:::{.column width=55%}
**Nuestro caso:**

- 11 predictores, ~375 observaciones en train
- La ratio n/p no es tan extrema
- Pero algunas variables podrían ser irrelevantes

**¿Cuándo regularizar?**

- Muchos predictores relativos a las observaciones
- Sospecha de multicolinealidad
- Queremos [selección automática]{.alert} de variables
- Prevenir sobreajuste
:::

:::{.column width=45%}
:::{.callout-note}
**En este ejemplo**

Usamos regularización principalmente para:

1. [Demostrar el método]{.alert}
2. Identificar variables que no aportan
3. Comparar con OLS

En la práctica, con p = 11 y n = 375, OLS probablemente está bien.
:::
:::
:::
:::

## Definir LASSO con penalty a ajustar

:::{style="margin-top: 30px; font-size: 20px;"}

```{r}
#| label: lasso-spec
#| eval: true

# LASSO: mixture = 1
modelo_lasso <- linear_reg(
  penalty = tune(),   # λ a ajustar
  mixture = 1         # 1 = LASSO puro
) |>
  set_engine("glmnet") |>
  set_mode("regression")

# Workflow
wf_lasso <- workflow() |>
  add_recipe(receta) |>
  add_model(modelo_lasso)

# Grilla de valores de penalty (escala logarítmica)
grilla_lambda <- grid_regular(
  penalty(range = c(-4, 0)),  # 10^-4 a 10^0 = 0.0001 a 1
  levels = 30
)

head(grilla_lambda)
```
:::

## Validación cruzada para LASSO

:::{style="margin-top: 30px; font-size: 20px;"}

```{r}
#| label: lasso-cv
#| eval: true
#| cache: true

# 10-fold CV
folds <- vfold_cv(datos_train, v = 10)

# Ajustar todas las lambdas
resultados_lasso <- tune_grid(
  wf_lasso,
  resamples = folds,
  grid = grilla_lambda,
  metrics = metric_set(rmse, rsq, mae)
)

# Ver resultados
resultados_lasso |>
  collect_metrics() |>
  filter(.metric == "rmse") |>
  arrange(mean) |>
  head(10)
```
:::

## Visualizar el tuning de LASSO

:::{style="margin-top: 30px; font-size: 22px;"}

```{r}
#| label: lasso-viz
#| eval: true
#| fig-width: 10
#| fig-height: 5

# Gráfico de RMSE vs. penalty
autoplot(resultados_lasso) +
  scale_x_log10() +
  theme_minimal() +
  labs(title = "Tuning de LASSO: RMSE vs. penalty (λ)")
```
:::

## Seleccionar λ: mínimo vs. 1SE

:::{style="margin-top: 30px; font-size: 20px;"}

```{r}
#| label: lasso-seleccionar
#| eval: true

# λ que minimiza RMSE
lambda_min <- select_best(resultados_lasso, metric = "rmse")
cat("Lambda mínimo:\n")
print(lambda_min)

# λ más grande dentro de 1 SE
lambda_1se <- select_by_one_std_err(
  resultados_lasso,
  metric = "rmse",
  desc(penalty)  # Preferir λ más grande (modelo más simple)
)
cat("\nLambda 1SE:\n")
print(lambda_1se)

# Comparar
cat("\nDiferencia:", round(lambda_1se$penalty / lambda_min$penalty, 1), "veces más grande")
```
:::

## Ajustar LASSO con λ óptimo

:::{style="margin-top: 30px; font-size: 20px;"}

```{r}
#| label: lasso-final
#| eval: true

# Usar lambda mínimo
wf_lasso_final <- finalize_workflow(wf_lasso, lambda_min)

# Ajustar en todos los datos de training
ajuste_lasso <- fit(wf_lasso_final, data = datos_train)

# Coeficientes
coef_lasso <- tidy(ajuste_lasso) |>
  filter(term != "(Intercept)") |>
  arrange(desc(abs(estimate)))

coef_lasso

# Contar variables eliminadas (coef = 0)
cat("\nVariables eliminadas:", sum(coef_lasso$estimate == 0), "de", nrow(coef_lasso))
```
:::

## Comparar coeficientes OLS vs. LASSO

:::{style="margin-top: 30px; font-size: 18px;"}

```{r}
#| label: comparar-coef
#| eval: true
#| fig-width: 10
#| fig-height: 5

# Extraer coeficientes de ambos
coef_ols <- tidy(ajuste_ols) |>
  filter(term != "(Intercept)") |>
  select(term, estimate_ols = estimate)

coef_lasso_comp <- tidy(ajuste_lasso) |>
  filter(term != "(Intercept)") |>
  select(term, estimate_lasso = estimate)

# Combinar
comparacion <- left_join(coef_ols, coef_lasso_comp, by = "term") |>
  pivot_longer(cols = starts_with("estimate"),
               names_to = "modelo", values_to = "coef") |>
  mutate(modelo = ifelse(modelo == "estimate_ols", "OLS", "LASSO"))

# Visualizar
ggplot(comparacion, aes(x = reorder(term, abs(coef)), y = coef, fill = modelo)) +
  geom_col(position = "dodge") +
  coord_flip() +
  scale_fill_manual(values = c("OLS" = "#3498DB", "LASSO" = "#E74C3C")) +
  labs(title = "Comparación de coeficientes: OLS vs. LASSO",
       x = "Variable", y = "Coeficiente (normalizado)") +
  theme_minimal()
```
:::

## Evaluar LASSO en test

:::{style="margin-top: 30px; font-size: 22px;"}

```{r}
#| label: evaluar-lasso
#| eval: true

# Predicciones
pred_lasso <- predict(ajuste_lasso, datos_test) |>
  bind_cols(datos_test |> select(satisfaccion_vida))

# Métricas
metricas_lasso <- pred_lasso |>
  metrics(truth = satisfaccion_vida, estimate = .pred)

# Comparar con OLS
cat("OLS:\n")
print(metricas_ols)
cat("\nLASSO:\n")
print(metricas_lasso)
```
:::

# Parte 3: Ridge y Elastic Net {background-color="#2d4563"}

## Ridge regression

:::{style="margin-top: 30px; font-size: 20px;"}

```{r}
#| label: ridge
#| eval: true
#| cache: true

# Ridge: mixture = 0
modelo_ridge <- linear_reg(
  penalty = tune(),
  mixture = 0  # Ridge
) |>
  set_engine("glmnet") |>
  set_mode("regression")

# Workflow
wf_ridge <- workflow() |>
  add_recipe(receta) |>
  add_model(modelo_ridge)

# Tuning
resultados_ridge <- tune_grid(
  wf_ridge,
  resamples = folds,
  grid = grilla_lambda,
  metrics = metric_set(rmse)
)

# Mejor lambda
lambda_ridge <- select_best(resultados_ridge, metric = "rmse")

# Ajustar modelo final
wf_ridge_final <- finalize_workflow(wf_ridge, lambda_ridge)
ajuste_ridge <- fit(wf_ridge_final, data = datos_train)
```
:::

## Coeficientes de Ridge

:::{style="margin-top: 30px; font-size: 22px;"}

```{r}
#| label: ridge-coef
#| eval: true

# Coeficientes de Ridge
coef_ridge <- tidy(ajuste_ridge) |>
  filter(term != "(Intercept)") |>
  arrange(desc(abs(estimate)))

coef_ridge

# Ridge nunca elimina variables completamente
cat("\nVariables con coef = 0:", sum(coef_ridge$estimate == 0))
```
:::

## Elastic Net (tuning de dos hiperparámetros)

:::{style="margin-top: 30px; font-size: 18px;"}

```{r}
#| label: elastic-net
#| eval: true
#| cache: true

# Elastic Net: ambos penalty y mixture a ajustar
modelo_enet <- linear_reg(
  penalty = tune(),
  mixture = tune()  # 0 a 1
) |>
  set_engine("glmnet") |>
  set_mode("regression")

# Workflow
wf_enet <- workflow() |>
  add_recipe(receta) |>
  add_model(modelo_enet)

# Grilla 2D
grilla_enet <- grid_regular(
  penalty(range = c(-4, 0)),
  mixture(range = c(0, 1)),
  levels = c(15, 5)  # 15 λ x 5 α = 75 combinaciones
)

# Tuning
resultados_enet <- tune_grid(
  wf_enet,
  resamples = folds,
  grid = grilla_enet,
  metrics = metric_set(rmse)
)

# Mejor combinación
mejor_enet <- select_best(resultados_enet, metric = "rmse")
mejor_enet
```
:::

## Visualizar el tuning de Elastic Net

:::{style="margin-top: 30px; font-size: 22px;"}

```{r}
#| label: enet-viz
#| eval: true
#| fig-width: 10
#| fig-height: 5

# Visualización 2D
autoplot(resultados_enet) +
  scale_x_log10() +
  theme_minimal() +
  labs(title = "Tuning de Elastic Net: RMSE vs. penalty y mixture")
```
:::

## Ajustar Elastic Net final

:::{style="margin-top: 30px; font-size: 22px;"}

```{r}
#| label: enet-final
#| eval: true

# Finalizar workflow
wf_enet_final <- finalize_workflow(wf_enet, mejor_enet)
ajuste_enet <- fit(wf_enet_final, data = datos_train)

# Predicciones
pred_enet <- predict(ajuste_enet, datos_test) |>
  bind_cols(datos_test |> select(satisfaccion_vida))

pred_ridge <- predict(ajuste_ridge, datos_test) |>
  bind_cols(datos_test |> select(satisfaccion_vida))

# Métricas
metricas_ridge <- pred_ridge |>
  metrics(truth = satisfaccion_vida, estimate = .pred)

metricas_enet <- pred_enet |>
  metrics(truth = satisfaccion_vida, estimate = .pred)
```
:::

# Parte 4: Comparación final {background-color="#2d4563"}

## Agregar Random Forest

:::{style="margin-top: 30px; font-size: 20px;"}

```{r}
#| label: random-forest
#| eval: true
#| cache: true

# Random Forest para regresión
modelo_rf <- rand_forest(
  trees = 500,
  mtry = tune(),
  min_n = tune()
) |>
  set_engine("ranger") |>
  set_mode("regression")

# Workflow
wf_rf <- workflow() |>
  add_recipe(receta) |>
  add_model(modelo_rf)

# Grilla
grilla_rf <- grid_regular(
  mtry(range = c(2, 8)),
  min_n(range = c(5, 20)),
  levels = c(4, 4)
)

# Tuning
resultados_rf <- tune_grid(
  wf_rf,
  resamples = folds,
  grid = grilla_rf,
  metrics = metric_set(rmse)
)

# Mejor modelo
mejor_rf <- select_best(resultados_rf, metric = "rmse")
wf_rf_final <- finalize_workflow(wf_rf, mejor_rf)
ajuste_rf <- fit(wf_rf_final, data = datos_train)

# Predicciones
pred_rf <- predict(ajuste_rf, datos_test) |>
  bind_cols(datos_test |> select(satisfaccion_vida))

metricas_rf <- pred_rf |>
  metrics(truth = satisfaccion_vida, estimate = .pred)
```
:::

## Tabla comparativa final

:::{style="margin-top: 30px; font-size: 18px;"}

```{r}
#| label: tabla-final
#| eval: true

# Combinar todas las métricas
tabla_comparacion <- bind_rows(
  metricas_ols |> mutate(modelo = "OLS"),
  metricas_lasso |> mutate(modelo = "LASSO"),
  metricas_ridge |> mutate(modelo = "Ridge"),
  metricas_enet |> mutate(modelo = "Elastic Net"),
  metricas_rf |> mutate(modelo = "Random Forest")
) |>
  select(modelo, .metric, .estimate) |>
  pivot_wider(names_from = .metric, values_from = .estimate) |>
  arrange(rmse)

tabla_comparacion
```
:::

## Visualización de predicciones

:::{style="margin-top: 30px; font-size: 18px;"}

```{r}
#| label: viz-pred
#| eval: true
#| fig-width: 12
#| fig-height: 5

# Combinar todas las predicciones
todas_pred <- bind_rows(
  pred_ols |> mutate(modelo = "OLS"),
  pred_lasso |> mutate(modelo = "LASSO"),
  pred_ridge |> mutate(modelo = "Ridge"),
  pred_enet |> mutate(modelo = "Elastic Net"),
  pred_rf |> mutate(modelo = "Random Forest")
)

# Gráfico facetado
ggplot(todas_pred, aes(x = satisfaccion_vida, y = .pred)) +
  geom_point(alpha = 0.4, color = "#2d4563") +
  geom_abline(color = "red", linetype = "dashed") +
  facet_wrap(~modelo, nrow = 1) +
  labs(title = "Predicciones vs. valores reales por modelo",
       x = "Satisfacción real", y = "Satisfacción predicha") +
  theme_minimal()
```
:::

## Comparación de coeficientes (modelos lineales)

:::{style="margin-top: 30px; font-size: 16px;"}

```{r}
#| label: comparar-todos-coef
#| eval: true
#| fig-width: 12
#| fig-height: 6

# Extraer coeficientes de todos los modelos lineales
coef_todos <- bind_rows(
  tidy(ajuste_ols) |> mutate(modelo = "OLS"),
  tidy(ajuste_lasso) |> mutate(modelo = "LASSO"),
  tidy(ajuste_ridge) |> mutate(modelo = "Ridge"),
  tidy(ajuste_enet) |> mutate(modelo = "Elastic Net")
) |>
  filter(term != "(Intercept)")

# Visualizar
ggplot(coef_todos, aes(x = reorder(term, abs(estimate)), y = estimate, fill = modelo)) +
  geom_col(position = "dodge") +
  coord_flip() +
  scale_fill_brewer(palette = "Set2") +
  labs(title = "Comparación de coeficientes entre modelos",
       x = "Variable", y = "Coeficiente") +
  theme_minimal()
```
:::

## Discusión: ¿Qué modelo elegir?

:::{style="margin-top: 30px; font-size: 24px;"}
:::{.columns}
:::{.column width=50%}
**Observaciones:**

- Random Forest tiene [mejor RMSE]{.alert}
- Los modelos lineales son muy similares entre sí
- LASSO eliminó algunas variables
- La mejora de regularización sobre OLS es [marginal]{.alert}

**¿Por qué?**

- El dataset tiene relaciones aproximadamente lineales
- No hay muchas variables irrelevantes
- n/p no es extremo
:::

:::{.column width=50%}
**Recomendación:**

- Si quiero [interpretabilidad]{.alert}: OLS o LASSO
- Si quiero [mejor predicción]{.alert}: Random Forest
- Si quiero [selección de variables]{.alert}: LASSO

<br>

[En este caso, la diferencia de RMSE entre OLS y RF es pequeña. La ganancia de RF puede no justificar la pérdida de interpretabilidad.]{.alert}
:::
:::
:::

# Ejercicios adicionales {background-color="#2d4563"}

## Ejercicio 1: Agregar interacciones

:::{style="margin-top: 30px; font-size: 22px;"}

**Instrucciones:**

1. Modificar la receta para incluir interacciones (ej: edad × educación)
2. ¿Mejora el rendimiento del modelo?
3. ¿LASSO elimina las interacciones o las retiene?

```{r}
#| label: ejercicio-1
#| eval: false

# Tu código aquí
receta_interact <- recipe(satisfaccion_vida ~ ., data = datos_train) |>
  step_rm(voto, pais) |>
  step_dummy(all_nominal_predictors()) |>
  step_interact(terms = ~ edad:educacion_anios) |>  # Agregar esta línea
  step_normalize(all_numeric_predictors()) |>
  step_zv(all_predictors())

# ... ajustar LASSO con la nueva receta
```
:::

## Ejercicio 2: Efecto del λ en la selección

:::{style="margin-top: 30px; font-size: 22px;"}

**Instrucciones:**

1. Ajustar LASSO con varios valores de λ (muy pequeño, óptimo, muy grande)
2. Contar cuántas variables se eliminan en cada caso
3. Visualizar la "trayectoria" de los coeficientes

```{r}
#| label: ejercicio-2
#| eval: false

# Tu código aquí
lambdas <- c(0.001, 0.01, 0.1, 0.5, 1)

# Para cada lambda, ajustar y contar variables eliminadas
resultados <- map_df(lambdas, function(l) {
  modelo <- linear_reg(penalty = l, mixture = 1) |>
    set_engine("glmnet") |>
    set_mode("regression")

  ajuste <- workflow() |>
    add_recipe(receta) |>
    add_model(modelo) |>
    fit(data = datos_train)

  n_eliminadas <- sum(tidy(ajuste)$estimate == 0)
  tibble(lambda = l, vars_eliminadas = n_eliminadas)
})

resultados
```
:::

## Ejercicio 3: Comparar con países específicos

:::{style="margin-top: 30px; font-size: 22px;"}

**Instrucciones:**

1. Incluir `pais` como predictor (genera muchas dummies)
2. ¿Ayuda LASSO a seleccionar qué países importan?
3. ¿Cuáles países tienen coeficientes distintos de cero?

```{r}
#| label: ejercicio-3
#| eval: false

# Tu código aquí
receta_pais <- recipe(satisfaccion_vida ~ ., data = datos_train) |>
  step_rm(voto) |>
  step_dummy(all_nominal_predictors()) |>
  step_normalize(all_numeric_predictors()) |>
  step_zv(all_predictors())

# Ahora hay muchos más predictores (uno por país)
# ¿Qué hace LASSO?
```
:::

## Resumen del laboratorio

:::{style="margin-top: 30px; font-size: 24px;"}
:::{.columns}
:::{.column width=50%}
**Lo que practicamos:**

- Regularización con LASSO, Ridge, Elastic Net
- Tuning de λ y α con CV
- Comparación con OLS y Random Forest
- Interpretación de coeficientes
:::

:::{.column width=50%}
**Conceptos clave:**

- [mixture = 1]{.alert}: LASSO (selecciona)
- [mixture = 0]{.alert}: Ridge (reduce)
- [0 < mixture < 1]{.alert}: Elastic Net
- [Validación cruzada]{.alert} para elegir λ
- [λ 1SE]{.alert} para modelos más simples
:::
:::

<br>

[En el próximo día veremos aprendizaje no supervisado y análisis de texto.]{.alert}
:::

# Fin del día 2 {background-color="#2d4563"}
