---
title: "Tarea 4: Regresión y regularización"
subtitle: "IA para Científicos Sociales - UCU"
author: "Danilo Freire"
date: "2026-04-15"
format:
  html:
    toc: true
    toc-depth: 2
    number-sections: true
    code-fold: false
lang: es
engine: knitr
---

## Instrucciones

Esta tarea usa un dataset [nuevo]{.alert}, distinto del que vimos en el Laboratorio 4: `desempeno_escuelas.csv`, con 400 escuelas simuladas. La variable de resultado es `puntaje_prueba` (el puntaje promedio de cada escuela en una prueba estandarizada, escala tipo PISA) y hay predictores numéricos y categóricos. Las técnicas son las del laboratorio (OLS, LASSO, Ridge, Elastic Net), pero los datos son otros, así que las respuestas también lo serán. Respondan cada pregunta escribiendo código R en los bloques indicados. Cuando se pida una respuesta escrita, usen texto normal debajo del bloque de código.

**Para trabajar en esta tarea:**

1. Descarguen este archivo `.qmd` y el dataset `desempeno_escuelas.csv` de la [página del curso](https://danilofreire.github.io/introduccion-ia-ucu/laboratorios.html), o clonen el repositorio completo con `git clone https://github.com/danilofreire/introduccion-ia-ucu.git`. Mantengan el CSV en una subcarpeta `datos/` junto al `.qmd`
2. Necesitan [Quarto](https://quarto.org/docs/get-started/) instalado junto con RStudio. Las versiones recientes de RStudio (>= 2022.07) ya incluyen Quarto. Si no lo tienen, instálenlo desde <https://quarto.org/docs/get-started/>
3. Abran este archivo `.qmd` en RStudio y ejecuten los bloques de código con Ctrl+Enter (o Cmd+Enter en Mac)
4. Cuando terminen, pueden renderizar el documento completo con el botón "Render" en RStudio

### Configuración

```{r setup, message=FALSE, warning=FALSE}
library(tidymodels)
library(tidyverse)
library(glmnet)

datos <- read_csv("datos/desempeno_escuelas.csv", show_col_types = FALSE)

datos <- datos |>
  mutate(
    departamento = factor(departamento),
    sector = factor(sector),
    zona = factor(zona)
  )

set.seed(2026)
```

## Exploración

### Pregunta 1: Resumen del dataset

Calculen la media y desviación estándar de `puntaje_prueba` por departamento. Ordenen los resultados de mayor a menor media. ¿Cuál departamento tiene el mejor puntaje promedio? ¿Las diferencias entre departamentos son grandes comparadas con la desviación estándar dentro de cada uno?

```{r p1}
# Escriban su código aquí

```

**Respuesta:**

### Pregunta 2: Correlaciones con la variable objetivo

Calculen la correlación entre `puntaje_prueba` y todas las variables numéricas del dataset. ¿Cuáles dos variables tienen la mayor correlación con el puntaje? ¿Alguna correlación tiene un signo que les sorprenda?

```{r p2}
# Escriban su código aquí

```

**Respuesta:**

### Pregunta 3: Distribución por sector

Creen un boxplot que muestre la distribución de `puntaje_prueba` separada por `sector` (público/privado). Agreguen `labs()` con título y etiquetas claras. ¿Hay diferencia entre sectores? ¿Esa diferencia bruta prueba que las escuelas privadas "enseñan mejor"?

```{r p3}
# Escriban su código aquí

```

**Respuesta:**

## Modelo baseline

### Pregunta 4: División de datos y receta

Dividan los datos en 80% entrenamiento y 20% prueba con `set.seed(2026)`. Creen una receta que: (a) excluya `escuela` (es un identificador, no un predictor), (b) convierta las variables categóricas en dummies, (c) normalice los predictores numéricos, y (d) elimine predictores con varianza cero. ¿Cuántos predictores tiene la receta preparada?

*Pista:* para excluir el identificador pueden usar `step_rm()` dentro de la receta.

```{r p4}
# Escriban su código aquí

```

**Respuesta:**

### Pregunta 5: Modelo OLS

Ajusten un modelo de regresión lineal (OLS) con `linear_reg()` usando la receta de la pregunta 4. Extraigan los coeficientes con `tidy()` y ordénenlos por valor absoluto. ¿Cuál es el predictor más importante? ¿El signo de `tamano_clase` va en la dirección esperada?

```{r p5}
# Escriban su código aquí

```

**Respuesta:**

### Pregunta 6: Evaluar OLS

Generen predicciones del modelo OLS en el conjunto de prueba y calculen RMSE, R² y MAE con `metrics()`. ¿Qué porcentaje de la variación en los puntajes explica el modelo (R²)? ¿Un RMSE de esa magnitud es grande o chico en la escala de la prueba?

```{r p6}
# Escriban su código aquí

```

**Respuesta:**

## LASSO

### Pregunta 7: Tuning de LASSO

Definan un modelo LASSO (`mixture = 1`) con `penalty = tune()`. Creen una grilla de 40 valores de lambda entre 10^-3 y 10^0.5, y usen validación cruzada con [5 folds]{.alert} para encontrar el lambda óptimo. ¿Cuál es el mejor lambda según RMSE?

*Pista:* el rango de `penalty()` se da en exponentes de base 10: `range = c(-3, 0.5)`.

```{r p7}
# Escriban su código aquí

```

**Respuesta:**

### Pregunta 8: Lambda mínimo vs. 1SE

Comparen el lambda que minimiza el RMSE (`select_best()`) con el lambda 1SE (`select_by_one_std_err()`). ¿Cuál es más grande? ¿Cuántas veces más grande? ¿Qué implica usar el lambda 1SE para la complejidad del modelo?

*Pista:* `select_by_one_std_err()` necesita la métrica (`"rmse"`) y la dirección en la que ordenar el `penalty`: piensen si quieren el lambda más grande o más pequeño dentro de un error estándar del mínimo.

```{r p8}
# Escriban su código aquí

```

**Respuesta:**

### Pregunta 9: Variables eliminadas por LASSO

Ajusten el modelo LASSO final con el lambda mínimo. ¿Cuántos predictores elimina LASSO (coeficiente = 0)? ¿Cuáles? Miren en particular `computadoras_alumno` y `horas_semanales`: ¿por qué creen que LASSO las considera poco útiles, si las computadoras "suenan" importantes para el aprendizaje?

```{r p9}
# Escriban su código aquí

```

**Respuesta:**

## Ridge y Elastic Net

### Pregunta 10: Comparar coeficientes Ridge vs. LASSO

Ajusten un modelo Ridge (`mixture = 0`) con tuning de lambda usando la misma grilla y los mismos folds. Comparen los coeficientes de Ridge con los de LASSO. ¿Cuántos coeficientes deja exactamente en cero cada método? ¿Qué hace Ridge con los predictores que LASSO elimina?

```{r p10}
# Escriban su código aquí

```

**Respuesta:**

### Pregunta 11: Elastic Net con dos hiperparámetros

Ajusten un Elastic Net con tuning de `penalty` y `mixture`. Usen una grilla de 15 lambdas y 5 valores de mixture. ¿Cuál es la mejor combinación? ¿El mixture óptimo se acerca más a LASSO (1) o a Ridge (0)? ¿Qué les dice eso sobre la estructura de este dataset?

```{r p11}
# Escriban su código aquí

```

**Respuesta:**

## Comparación

### Pregunta 12: Tabla comparativa

Generen predicciones en el conjunto de prueba para OLS, LASSO, Ridge, Elastic Net y Random Forest (con `trees = 500`, `mtry = tune()`, `min_n = tune()`). Combinen las métricas en una tabla y ordénenla por RMSE. ¿Cuál modelo tiene el mejor RMSE? ¿La diferencia entre el mejor y el peor es grande en términos prácticos?

*Pista:* Random Forest para regresión usa la misma `rand_forest()` del Laboratorio 3, pero con `set_mode("regression")` en lugar de clasificación. Los hiperparámetros a tunear son `mtry` y `min_n` (con `trees` fijo).

```{r p12}
# Escriban su código aquí

```

**Respuesta:**

### Pregunta 13: Reflexión

Basándose en los resultados de esta tarea, respondan:

1. ¿En este dataset, la regularización mejora mucho respecto a OLS? ¿Por qué sí o por qué no?
2. ¿En qué situaciones sería más útil LASSO que Ridge? ¿Y viceversa?
3. El ministerio de educación quiere usar el modelo para decidir a qué escuelas mandar más presupuesto. ¿Qué problema tiene usar un modelo predictivo para esa decisión causal? Piensen en la Pregunta 3

**Respuesta:**
