---
title: "Tarea 3: Clasificación avanzada con tidymodels -- Respuestas"
subtitle: "IA para Científicos Sociales - UCU"
author: "Danilo Freire"
date: "2026-04-13"
format:
  html:
    toc: true
    toc-depth: 2
    number-sections: true
    code-fold: false
lang: es
engine: knitr
---

## Instrucciones

Esta es la clave de respuestas de la Tarea 3. Cada pregunta incluye el código R completo y una respuesta escrita.

### Configuración

```{r setup, message=FALSE, warning=FALSE}
library(tidymodels)
library(tidyverse)
library(ranger)
library(vip)
library(pdp)
library(xgboost)

set.seed(2026)

datos <- read_csv("datos/latinobarometro_sim.csv", show_col_types = FALSE)

datos <- datos |>
  mutate(
    pais = factor(pais),
    zona = factor(zona),
    genero = factor(genero),
    uso_internet = factor(uso_internet, levels = c("nunca", "semanal", "diario")),
    voto = factor(voto, levels = c("si", "no"))
  )

# División train/test (reutilizada en varias preguntas)
division <- initial_split(datos, prop = 0.75, strata = voto)
datos_train <- training(division)
datos_test <- testing(division)

# Receta estándar (reutilizada en varias preguntas)
receta <- recipe(voto ~ edad + educacion_anios + ingreso_hogar + zona +
                 genero + confianza_gobierno + confianza_justicia +
                 satisfaccion_democracia + percepcion_economia +
                 uso_internet + interes_politica,
                 data = datos_train) |>
  step_dummy(all_nominal_predictors()) |>
  step_normalize(all_numeric_predictors()) |>
  step_zv(all_predictors())
```

## Exploración

### Pregunta 1: Participación electoral por grupos

Calculen la proporción de votantes (`voto == "si"`) por zona (urbana/rural) y por género. Muestren los resultados en una tabla. ¿Hay diferencias entre los grupos?

```{r p1}
# Proporción de votantes por zona
cat("Proporción de votantes por zona:\n")
datos |>
  group_by(zona) |>
  summarise(
    n = n(),
    n_voto_si = sum(voto == "si"),
    prop_si = round(mean(voto == "si"), 3)
  )

# Proporción de votantes por género
cat("\nProporción de votantes por género:\n")
datos |>
  group_by(genero) |>
  summarise(
    n = n(),
    n_voto_si = sum(voto == "si"),
    prop_si = round(mean(voto == "si"), 3)
  )

# Cruce zona x género
cat("\nProporción de votantes por zona y género:\n")
datos |>
  group_by(zona, genero) |>
  summarise(
    n = n(),
    prop_si = round(mean(voto == "si"), 3),
    .groups = "drop"
  )
```

**Respuesta:** Las diferencias entre zona urbana y rural son pequeñas, al igual que las diferencias entre hombres y mujeres. Esto es consistente con el diseño del dataset simulado, donde zona y género tienen efectos débiles sobre la probabilidad de votar. En datos reales del Latinobarómetro, estas diferencias suelen ser más marcadas.

### Pregunta 2: Correlaciones entre predictores

Calculen la matriz de correlaciones entre las variables numéricas. ¿Cuáles dos variables tienen la mayor correlación? ¿Tiene sentido teórico?

```{r p2}
vars_num <- datos |>
  select(edad, educacion_anios, ingreso_hogar,
         confianza_gobierno, confianza_justicia,
         satisfaccion_democracia, percepcion_economia,
         interes_politica, satisfaccion_vida)

mat_cor <- cor(vars_num)
round(mat_cor, 2)

# Par con mayor correlación
mat_cor_abs <- abs(mat_cor)
diag(mat_cor_abs) <- 0
max_idx <- which(mat_cor_abs == max(mat_cor_abs), arr.ind = TRUE)[1, ]
cat("\nPar con mayor correlación:",
    names(vars_num)[max_idx[1]], "y",
    names(vars_num)[max_idx[2]], "\n")
cat("Correlación:", round(mat_cor[max_idx[1], max_idx[2]], 3), "\n")
```

**Respuesta:** Las variables con mayor correlación son probablemente `educacion_anios` e `ingreso_hogar` (r ~ 0.30-0.55), lo cual tiene sentido: personas con más educación tienden a tener mayores ingresos. También hay correlación entre `interes_politica` y `confianza_gobierno`, ya que personas más interesadas en política pueden tener opiniones más formadas sobre el gobierno. Las correlaciones entre actitudes políticas (confianza en gobierno, en justicia, satisfacción democrática) son moderadas, reflejando que estas actitudes están relacionadas entre sí.

### Pregunta 3: Distribución de edad por voto

Creen un boxplot que muestre la distribución de `edad` separada por `voto`. ¿Los votantes tienden a ser mayores o menores que los no votantes?

```{r p3, fig.width=8, fig.height=5}
ggplot(datos, aes(x = voto, y = edad, fill = voto)) +
  geom_boxplot() +
  scale_fill_manual(values = c("si" = "#27AE60", "no" = "#E74C3C")) +
  labs(title = "Distribución de edad por participación electoral",
       x = "¿Votó en la última elección?",
       y = "Edad") +
  theme_minimal() +
  theme(legend.position = "none")
```

**Respuesta:** Los votantes tienden a ser mayores que los no votantes. La mediana de edad del grupo "si" es superior a la del grupo "no". Esto tiene sentido tanto teórico como empírico: la participación electoral tiende a aumentar con la edad en la mayoría de los países, ya que las personas mayores tienen mayor arraigo cívico y hábito de voto.

## Modelos base

### Pregunta 4: Modelo reducido

Dividan los datos y ajusten una regresión logística con solo tres predictores. ¿Cómo se compara con el modelo completo?

```{r p4}
# Receta reducida (solo 3 predictores)
receta_reducida <- recipe(voto ~ edad + educacion_anios + interes_politica,
                          data = datos_train) |>
  step_normalize(all_numeric_predictors())

modelo_logit <- logistic_reg() |>
  set_engine("glm") |>
  set_mode("classification")

# Modelo reducido
ajuste_reducido <- workflow() |>
  add_recipe(receta_reducida) |>
  add_model(modelo_logit) |>
  fit(data = datos_train)

pred_reducido <- augment(ajuste_reducido, datos_test)

metricas_reducido <- pred_reducido |>
  metrics(truth = voto, estimate = .pred_class, .pred_si)

cat("Modelo reducido (3 predictores):\n")
metricas_reducido

# Modelo completo para comparar
ajuste_completo <- workflow() |>
  add_recipe(receta) |>
  add_model(modelo_logit) |>
  fit(data = datos_train)

pred_completo <- augment(ajuste_completo, datos_test)

metricas_completo <- pred_completo |>
  metrics(truth = voto, estimate = .pred_class, .pred_si)

cat("\nModelo completo (11 predictores):\n")
metricas_completo
```

**Respuesta:** El modelo reducido con solo 3 predictores (edad, educación e interés político) tiene un AUC algo menor que el modelo completo, pero la diferencia es moderada. Esto sugiere que estos tres predictores capturan una parte significativa de la información relevante. El modelo completo mejora algo porque incluye variables como confianza en el gobierno y satisfacción democrática, que aportan información adicional, pero la ganancia marginal de cada variable extra es pequeña.

### Pregunta 5: Coeficientes e interpretación

Extraigan los coeficientes del modelo logístico completo con `tidy()` y calculen los odds ratios.

```{r p5}
coefs <- tidy(ajuste_completo) |>
  mutate(odds_ratio = exp(estimate)) |>
  arrange(desc(abs(statistic)))

coefs |>
  select(term, estimate, std.error, statistic, p.value, odds_ratio)
```

**Respuesta:** Los coeficientes están en escala normalizada (ya que aplicamos `step_normalize()`), así que los odds ratios se interpretan como el cambio en las chances de votar por cada desviación estándar de aumento en el predictor. La variable con el efecto más fuerte es probablemente `interes_politica` o `edad` (odds ratio más alejado de 1). La variable `percepcion_economia` tiene un efecto negativo: cuando las personas perciben una economía peor, la probabilidad de votar aumenta (voto de protesta).

## Random Forest y tuning

### Pregunta 6: Efecto del número de árboles

Entrenen RF con 100, 500 y 1000 árboles. ¿Cuánto mejora el AUC?

```{r p6}
resultados_arboles <- data.frame(trees = numeric(), auc = numeric())

for (n_trees in c(100, 500, 1000)) {
  modelo_temp <- rand_forest(trees = n_trees, mtry = 4, min_n = 10) |>
    set_engine("ranger") |>
    set_mode("classification")

  ajuste_temp <- workflow() |>
    add_recipe(receta) |>
    add_model(modelo_temp) |>
    fit(data = datos_train)

  auc_val <- ajuste_temp |>
    augment(datos_test) |>
    roc_auc(truth = voto, .pred_si) |>
    pull(.estimate)

  resultados_arboles <- rbind(resultados_arboles,
                              data.frame(trees = n_trees, auc = round(auc_val, 4)))
}

resultados_arboles
```

**Respuesta:** La diferencia entre 100 y 500 árboles suele ser pequeña (1-2 puntos de AUC), y entre 500 y 1000 es aún menor. En general, 500 árboles es suficiente para la mayoría de los problemas. El rendimiento de Random Forest se estabiliza rápidamente con más árboles, pero el tiempo de cómputo sigue creciendo de forma lineal. Para datasets pequeños como este (500 observaciones), 500 árboles es un buen punto de equilibrio.

### Pregunta 7: Grilla aleatoria vs. regular

Usen `grid_random()` con `size = 20` y comparen con `grid_regular()`.

```{r p7}
modelo_rf_tune <- rand_forest(
  mtry = tune(),
  trees = 500,
  min_n = tune()
) |>
  set_engine("ranger") |>
  set_mode("classification")

wf_rf_tune <- workflow() |>
  add_recipe(receta) |>
  add_model(modelo_rf_tune)

folds <- vfold_cv(datos_train, v = 5, strata = voto)

# Grilla regular (4x4 = 16 combinaciones)
grilla_reg <- grid_regular(
  mtry(range = c(2, 8)),
  min_n(range = c(5, 30)),
  levels = c(4, 4)
)

res_regular <- tune_grid(
  wf_rf_tune, resamples = folds, grid = grilla_reg,
  metrics = metric_set(roc_auc),
  control = control_grid(verbose = FALSE)
)

mejor_regular <- show_best(res_regular, metric = "roc_auc", n = 1)
cat("Mejor AUC con grilla regular:\n")
mejor_regular |> select(mtry, min_n, mean, std_err)

# Grilla aleatoria (20 combinaciones)
set.seed(2026)
grilla_rand <- grid_random(
  mtry(range = c(2, 8)),
  min_n(range = c(5, 30)),
  size = 20
)

res_random <- tune_grid(
  wf_rf_tune, resamples = folds, grid = grilla_rand,
  metrics = metric_set(roc_auc),
  control = control_grid(verbose = FALSE)
)

mejor_random <- show_best(res_random, metric = "roc_auc", n = 1)
cat("\nMejor AUC con grilla aleatoria:\n")
mejor_random |> select(mtry, min_n, mean, std_err)
```

**Respuesta:** Ambas grillas dan resultados similares. La grilla regular explora el espacio de forma uniforme, lo cual es bueno cuando hay pocos hiperparámetros (2 en este caso). La grilla aleatoria explora combinaciones que la regular podría no probar, lo que es más eficiente cuando hay 3 o más hiperparámetros. Para este caso con solo 2 hiperparámetros, la diferencia es mínima.

### Pregunta 8: Más folds de validación cruzada

Repitan el tuning con 20 folds (vs los 10 del laboratorio). ¿Cambian los hiperparámetros? ¿Es menor el error estándar?

```{r p8}
# Comparar 10 folds (baseline del lab) vs 20 folds
folds_10 <- vfold_cv(datos_train, v = 10, strata = voto)
folds_20 <- vfold_cv(datos_train, v = 20, strata = voto)

res_10folds <- tune_grid(
  wf_rf_tune, resamples = folds_10, grid = grilla_reg,
  metrics = metric_set(roc_auc),
  control = control_grid(verbose = FALSE)
)

res_20folds <- tune_grid(
  wf_rf_tune, resamples = folds_20, grid = grilla_reg,
  metrics = metric_set(roc_auc),
  control = control_grid(verbose = FALSE)
)

mejor_10f <- show_best(res_10folds, metric = "roc_auc", n = 1)
mejor_20f <- show_best(res_20folds, metric = "roc_auc", n = 1)

cat("Mejor modelo con 10 folds:\n")
mejor_10f |> select(mtry, min_n, mean, std_err)

cat("\nMejor modelo con 20 folds:\n")
mejor_20f |> select(mtry, min_n, mean, std_err)
```

**Respuesta:** Los hiperparámetros seleccionados pueden ser los mismos o ligeramente diferentes. El error estándar con 20 folds suele ser algo menor que con 10, porque cada fold de validación es más pequeño y promediamos sobre más particiones, lo que reduce la varianza de la estimación. Con un dataset de ~375 observaciones de entrenamiento, la diferencia práctica es pequeña: pasar a 20 folds tarda el doble pero las conclusiones rara vez cambian. La regla general es usar 10 folds como compromiso entre estabilidad y tiempo de cómputo.

## Interpretación

### Pregunta 9: PDPs adicionales

Creen PDPs para `confianza_gobierno` y `educacion_anios`.

```{r p9, fig.width=10, fig.height=5}
# Random Forest principal con importancia (lo reusamos en VIP y comparación)
modelo_rf_final <- rand_forest(trees = 500, mtry = 4, min_n = 10) |>
  set_engine("ranger", importance = "impurity") |>
  set_mode("classification")

ajuste_rf <- workflow() |>
  add_recipe(receta) |>
  add_model(modelo_rf_final) |>
  fit(data = datos_train)

rf_engine <- extract_fit_engine(ajuste_rf)
datos_prep <- bake(prep(receta), new_data = datos_train)

# PDP para confianza_gobierno
pdp_gobierno <- partial(
  rf_engine,
  pred.var = "confianza_gobierno",
  train = datos_prep,
  prob = TRUE,
  which.class = 1
)

p1 <- autoplot(pdp_gobierno) +
  labs(title = "PDP: Confianza en el gobierno",
       x = "Confianza en el gobierno (normalizada)",
       y = "P(voto = sí)") +
  theme_minimal()

# PDP para educacion_anios
pdp_educacion <- partial(
  rf_engine,
  pred.var = "educacion_anios",
  train = datos_prep,
  prob = TRUE,
  which.class = 1
)

p2 <- autoplot(pdp_educacion) +
  labs(title = "PDP: Años de educación",
       x = "Educación (normalizada)",
       y = "P(voto = sí)") +
  theme_minimal()

# Mostrar ambos gráficos
library(patchwork)
p1 + p2
```

**Respuesta:** El PDP de confianza en el gobierno muestra una relación positiva: a mayor confianza, mayor probabilidad de votar. La relación puede tener una forma de escalón o ser aproximadamente lineal. El PDP de educación también muestra una relación positiva, lo cual tiene sentido: personas más educadas tienden a participar más en elecciones. Si alguna relación muestra curvas o mesetas, esto indica que Random Forest está capturando no-linealidades que la regresión logística no puede modelar.

### Pregunta 10: VIP vs. coeficientes logísticos

Comparen el ranking del VIP con el ranking de los coeficientes logísticos.

```{r p10}
# VIP del Random Forest (Gini)
cat("Ranking VIP (Random Forest, Gini):\n")
rf_parsnip <- extract_fit_parsnip(ajuste_rf)
importancia_rf <- vip::vi(rf_parsnip)
importancia_rf |> arrange(desc(Importance))

# Ranking de coeficientes logísticos (por |z|)
cat("\nRanking de coeficientes (regresión logística, |z|):\n")
coefs_logit <- tidy(ajuste_completo) |>
  filter(term != "(Intercept)") |>
  mutate(abs_z = abs(statistic)) |>
  arrange(desc(abs_z)) |>
  select(term, estimate, statistic, abs_z)

coefs_logit
```

**Respuesta:** Los rankings pueden coincidir en los predictores más importantes (edad, interés político) pero diferir en los menos importantes. Las diferencias surgen porque: (1) el VIP mide cuánto contribuye cada variable a reducir la impureza en los árboles, mientras que el estadístico z mide la significancia del efecto lineal; (2) Random Forest captura interacciones y no-linealidades que la regresión logística ignora; (3) variables correlacionadas pueden repartir la importancia de forma diferente en cada método. Cuando ambos métodos coinciden en las variables más importantes, tenemos más confianza en que esos predictores son realmente relevantes.

## Comparación de modelos

### Pregunta 11: Agregar un árbol de decisión

Entrenen un `decision_tree()` y compárenlo con los otros modelos.

```{r p11}
# Árbol de decisión
modelo_arbol <- decision_tree(
  cost_complexity = 0.01,
  tree_depth = 10,
  min_n = 10
) |>
  set_engine("rpart") |>
  set_mode("classification")

ajuste_arbol <- workflow() |>
  add_recipe(receta) |>
  add_model(modelo_arbol) |>
  fit(data = datos_train)

pred_arbol <- augment(ajuste_arbol, datos_test)

metricas_arbol <- pred_arbol |>
  metrics(truth = voto, estimate = .pred_class, .pred_si)

cat("Árbol de decisión:\n")
metricas_arbol

# Random Forest: reusamos ajuste_rf de la pregunta 9
pred_rf <- augment(ajuste_rf, datos_test)
metricas_rf <- pred_rf |>
  metrics(truth = voto, estimate = .pred_class, .pred_si)

cat("\nRandom Forest:\n")
metricas_rf

cat("\nRegresión logística:\n")
metricas_completo
```

**Respuesta:** El árbol de decisión tiene un AUC menor que el Random Forest y posiblemente menor que la regresión logística. Esto es esperable: un solo árbol con poda tiende a ser un clasificador más débil que un ensemble de 500 árboles. La ventaja del árbol es su interpretabilidad: se puede visualizar como un diagrama de flujo que muestra exactamente cómo se toman las decisiones. La pérdida de AUC respecto al Random Forest depende de la complejidad del problema, pero suele ser de 5-15 puntos.

### Pregunta 12: Tabla comparativa completa

Creen una tabla que compare los cuatro modelos.

```{r p12}
# Función para calcular todas las métricas
calcular_metricas <- function(predicciones, nombre_modelo) {
  metricas_base <- predicciones |>
    metrics(truth = voto, estimate = .pred_class, .pred_si) |>
    mutate(modelo = nombre_modelo)

  f1 <- predicciones |>
    f_meas(truth = voto, estimate = .pred_class) |>
    mutate(modelo = nombre_modelo)

  prec <- predicciones |>
    precision(truth = voto, estimate = .pred_class) |>
    mutate(modelo = nombre_modelo)

  rec <- predicciones |>
    recall(truth = voto, estimate = .pred_class) |>
    mutate(modelo = nombre_modelo)

  bind_rows(metricas_base, f1, prec, rec)
}

# XGBoost (del laboratorio)
modelo_xgb <- boost_tree(
  trees = 500, tree_depth = 4, learn_rate = 0.01, min_n = 10
) |>
  set_engine("xgboost") |>
  set_mode("classification")

ajuste_xgb <- workflow() |>
  add_recipe(receta) |>
  add_model(modelo_xgb) |>
  fit(data = datos_train)

pred_xgb <- augment(ajuste_xgb, datos_test)

# Calcular métricas para todos
tabla <- bind_rows(
  calcular_metricas(pred_completo, "Reg. logística"),
  calcular_metricas(pred_rf, "Random Forest"),
  calcular_metricas(pred_xgb, "XGBoost"),
  calcular_metricas(pred_arbol, "Árbol decisión")
)

# Tabla resumen
tabla |>
  select(modelo, .metric, .estimate) |>
  distinct() |>
  pivot_wider(names_from = .metric, values_from = .estimate) |>
  mutate(across(where(is.numeric), \(x) round(x, 3))) |>
  arrange(desc(roc_auc))
```

**Respuesta:** La tabla permite comparar los modelos en varias dimensiones. Random Forest y XGBoost suelen tener el mejor AUC, seguidos por la regresión logística y el árbol de decisión. Las diferencias en accuracy pueden ser pequeñas (2-5 puntos porcentuales), lo que plantea la pregunta de si la complejidad adicional de RF o XGBoost se justifica. La precisión y el recall pueden variar: algunos modelos son más conservadores (alta precisión, bajo recall) y otros más agresivos.

## Reflexión

### Pregunta 13: Recomendación para un tomador de decisiones

¿Qué modelo recomendarían para un organismo electoral? Consideren rendimiento, interpretabilidad y utilidad.

**Respuesta:** Para un organismo electoral que busca entender qué factores influyen en la participación, recomendaría una **combinación de regresión logística y Random Forest**:

1. **Regresión logística** como modelo principal de comunicación: sus coeficientes (odds ratios) permiten decir cosas concretas como "por cada año adicional de edad, las chances de votar aumentan X%". Esto es directamente útil para diseñar campañas de movilización dirigidas a grupos específicos.

2. **Random Forest con VIP y PDP** como herramienta de exploración: el VIP confirma qué variables son más predictivas (sin asumir linealidad), y los PDPs revelan relaciones no lineales que la regresión logística no captura (por ejemplo, si el efecto de la edad se estabiliza a partir de cierta edad).

3. **No recomendaría XGBoost** para este caso, porque la mejora marginal en AUC no compensa la pérdida total de interpretabilidad. Un funcionario público necesita poder explicar y justificar las decisiones, lo cual es difícil con un modelo de caja negra.

En ciencias sociales aplicadas, la interpretabilidad suele ser tan importante como el rendimiento predictivo. Un modelo ligeramente peor en AUC pero que permite entender los factores causales es más útil para la toma de decisiones que un modelo con 2% más de AUC pero opaco.
