---
title: "IA para Científicos Sociales"
subtitle: "Sesión 3.2: Análisis computacional de texto"
author:
  - name: Danilo Freire
    orcid: 0000-0002-4712-6810
    email: danilofreire@gmail.com
    affiliations: "Departamento de Data and Decision Sciences <br> Emory University"
format:
  clean-revealjs:
    self-contained: true
    footer: "[Sesión 3.2](https://danilofreire.github.io/introduccion-ia-ucu/clases/dia-03/06-analisis-texto.html)"
    transition: slide
    transition-speed: default
    scrollable: true
revealjs-plugins:
  - multimodal
engine: knitr
editor:
  render-on-save: true
---

```{r setup, include=FALSE}
options(htmltools.dir.version = FALSE)
library(knitr)
opts_chunk$set(
  prompt = T,
  fig.align = "center",
  dpi = 300,
  cache = T,
  engine.opts = list(bash = "-l")
)

knit_hooks$set(
  prompt = function(before, options, envir) {
    options(
      prompt = if (options$engine %in% c("sh", "bash", "zsh")) "$ " else "R> ",
      continue = if (options$engine %in% c("sh", "bash", "zsh")) "$ " else "+ "
    )
  }
)

options(repos = c(CRAN = "https://cran.rstudio.com/"))

if (!require("fontawesome", character.only = TRUE)) {
  install.packages("fontawesome", dependencies = TRUE)
  library(fontawesome, character.only = TRUE)
}
```

# Análisis computacional de texto {background-color="#2d4563"}

## Agenda de la sesión

:::{style="margin-top: 20px; font-size: 32px;"}

:::{.columns}
:::{.column width=50%}
**Parte teórica (~50 min)**

- ¿Por qué analizar texto?
- Preprocesamiento de texto
- Bag-of-words y TF-IDF
- Análisis de sentimiento
- Topic Modeling (LDA)
:::

:::{.column width=50%}
**Laboratorio práctico (~60-70 min)**

- Corpus de textos políticos latinoamericanos
- Tokenización con tidytext
- TF-IDF por tema
- Extracción de tópicos con LDA
:::
:::
:::

# El texto como datos {background-color="#2d4563"}

## ¿Por qué analizar texto con computadoras?

:::{style="margin-top: 30px; font-size: 24px;"}
:::{.columns}
:::{.column width=55%}
- Las ciencias sociales producen y estudian [enormes cantidades de texto]{.alert}:
    - Discursos parlamentarios
    - Artículos periodísticos
    - Respuestas a encuestas abiertas
    - Publicaciones en redes sociales
    - Documentos legales y de política pública
- Un investigador puede leer cientos de textos. Una computadora puede analizar [millones]{.alert}
- El análisis computacional de texto permite:
    - [Medir]{.alert} temas y opiniones a gran escala
    - [Descubrir]{.alert} patrones invisibles a la lectura manual
    - [Comparar]{.alert} textos entre países, períodos o actores
:::

:::{.column width=45%}
:::{style="text-align: center; font-size: 20px;"}
**El desafío fundamental**

Las computadoras trabajan con [números]{.alert}.

El texto son [palabras]{.alert}.

¿Cómo convertir palabras en números
de forma que preserve el significado?

```
"La democracia es
 importante para el
 desarrollo"

        ↓ ???

[0.23, 0.87, 0.12,
 0.45, 0.91, 0.33]
```

[Esta es la pregunta central]{.alert}
del análisis de texto.
:::
:::
:::
:::

## El pipeline de análisis de texto

:::{style="margin-top: 30px; font-size: 24px;"}

:::{style="text-align: center; font-size: 20px;"}
```
┌─────────┐   ┌──────────────┐   ┌────────────┐   ┌───────────┐   ┌──────────┐
│ 1. Texto │──▶│ 2. Preprocesar│──▶│ 3. Represen-│──▶│ 4. Analizar│──▶│ 5. Inter- │
│ crudo    │   │ (limpiar)    │   │ tar (números)│   │ (modelo)  │   │ pretar   │
└─────────┘   └──────────────┘   └────────────┘   └───────────┘   └──────────┘
```
:::

<br>

:::{.columns}
:::{.column width=50%}
- [Paso 1:]{.alert} Recoger el corpus (conjunto de textos)
- [Paso 2:]{.alert} Limpiar: quitar puntuación, convertir a minúsculas, eliminar palabras vacías (stopwords)
- [Paso 3:]{.alert} Representar el texto como números (bag-of-words, TF-IDF, embeddings)
:::

:::{.column width=50%}
- [Paso 4:]{.alert} Aplicar un modelo (sentimiento, tópicos, clasificación)
- [Paso 5:]{.alert} Interpretar los resultados en contexto
- Hoy nos enfocaremos en los pasos 2 a 4 con métodos [clásicos]{.alert} (no deep learning)
- Mañana veremos cómo los [LLMs]{.alert} cambian este panorama
:::
:::
:::

# Preprocesamiento {background-color="#2d4563"}

## Tokenización

:::{style="margin-top: 30px; font-size: 24px;"}
:::{.columns}
:::{.column width=55%}
- [Tokenización]{.alert}: dividir el texto en unidades más pequeñas (tokens)
- Los tokens pueden ser:
    - [Palabras]{.alert}: "la democracia es importante" → ["la", "democracia", "es", "importante"]
    - [N-gramas]{.alert}: secuencias de N palabras
        - Bigramas: ["la democracia", "democracia es", "es importante"]
    - [Subpalabras]{.alert}: para modelos de lenguaje (lo veremos mañana)
- La tokenización es el [primer paso]{.alert} de casi todo análisis de texto
- En R, usamos el paquete [tidytext]{.alert} con la función `unnest_tokens()`
- tidytext sigue la filosofía de tidyverse: [una fila por token]{.alert}
:::

:::{.column width=45%}
:::{style="text-align: center; font-size: 20px;"}
**Ejemplo con tidytext**

```r
library(tidytext)

tibble(texto = "La democracia es
  importante para el desarrollo") |>
  unnest_tokens(palabra, texto)

# Resultado:
#   palabra
#   <chr>
# 1 la
# 2 democracia
# 3 es
# 4 importante
# 5 para
# 6 el
# 7 desarrollo
```

Noten que tidytext automáticamente
convierte a [minúsculas]{.alert}.
:::
:::
:::
:::

## Stopwords y limpieza

:::{style="margin-top: 30px; font-size: 24px;"}
:::{.columns}
:::{.column width=55%}
- [Stopwords]{.alert} (palabras vacías): palabras muy frecuentes que aportan poco significado
    - En español: "el", "la", "de", "en", "que", "y", "a", "los"...
- Las eliminamos para centrarnos en las [palabras con contenido]{.alert}
- Otros pasos de limpieza:
    - Quitar [números]{.alert} y [puntuación]{.alert}
    - Convertir a [minúsculas]{.alert}
    - Opcionalmente, [stemming]{.alert}: reducir palabras a su raíz
        - "democracia", "democrático", "democracias" → "democra-"
    - O [lematización]{.alert}: reducir al lema (forma base)
        - "gobierna", "gobernó", "gobernar" → "gobernar"
:::

:::{.column width=45%}
:::{style="text-align: center; font-size: 20px;"}
**Antes y después**

```
Texto original:
"El gobierno anunció un nuevo
plan de estímulo fiscal para
reactivar la economía."

Después de limpiar:
["gobierno", "anunció", "nuevo",
 "plan", "estímulo", "fiscal",
 "reactivar", "economía"]

Palabras eliminadas:
"el", "un", "de", "para", "la"

Estas palabras son muy frecuentes
en todos los textos; no distinguen
un texto de otro.
```
:::
:::
:::
:::

# Representaciones numéricas del texto {background-color="#2d4563"}

## Bag-of-words

:::{style="margin-top: 30px; font-size: 24px;"}
:::{.columns}
:::{.column width=55%}
- [Bag-of-words]{.alert} (bolsa de palabras): representar un texto como un [vector de frecuencias]{.alert}
- Contar cuántas veces aparece cada palabra
- Ignora el [orden]{.alert} de las palabras (por eso se llama "bolsa")
- "El gato come pescado" y "El pescado come gato" tienen la misma representación
- Simple pero sorprendentemente [efectivo]{.alert} para muchos problemas
- Limitaciones:
    - No captura el [orden]{.alert}
    - No captura el [significado]{.alert}
    - Las palabras muy frecuentes dominan
:::

:::{.column width=45%}
:::{style="text-align: center; font-size: 18px;"}
**Ejemplo**

```
Doc 1: "la economía crece"
Doc 2: "la economía no crece"
Doc 3: "la salud mejora"

Matriz término-documento:

          crece  economía  la  mejora  no  salud
Doc 1:      1      1       1    0      0    0
Doc 2:      1      1       1    0      1    0
Doc 3:      0      0       1    1      0    1

Cada fila es un "vector" que
representa el documento.
Los documentos se comparan
por la similitud de sus vectores.
```
:::
:::
:::
:::

## TF-IDF

:::{style="margin-top: 30px; font-size: 22px;"}
:::{.columns}
:::{.column width=55%}
- [TF-IDF]{.alert}: Term Frequency - Inverse Document Frequency
- Problema con bag-of-words: las palabras [más frecuentes]{.alert} no siempre son las más [informativas]{.alert}
- TF-IDF pondera la frecuencia de una palabra por su [rareza en el corpus]{.alert}:

$$\text{TF-IDF}(t, d) = \text{TF}(t, d) \times \log\left(\frac{N}{\text{DF}(t)}\right)$$

- [TF]{.alert} (Term Frequency): frecuencia del término en el documento
- [IDF]{.alert} (Inverse Document Frequency): $\log(N / \text{documentos que contienen el término})$
- Una palabra que aparece mucho en [un documento]{.alert} pero poco en el [corpus]{.alert} tiene TF-IDF alto
- Resultado: identifica las [palabras distintivas]{.alert} de cada documento
:::

:::{.column width=45%}
:::{style="text-align: center; font-size: 20px;"}
**Intuición**

"gobierno" aparece en muchos textos
→ IDF bajo → poco distintiva

"deforestación" aparece solo en
textos de medio ambiente
→ IDF alto → muy distintiva

TF-IDF responde: [¿qué palabras
caracterizan ESTE documento
en particular?]{.alert}

<br>

En tidytext:
```r
datos_tfidf <- datos_tokens |>
  count(documento, palabra) |>
  bind_tf_idf(palabra, documento, n)
```
:::
:::
:::
:::

# Análisis de sentimiento {background-color="#2d4563"}

## ¿Qué es el análisis de sentimiento?

:::{style="margin-top: 30px; font-size: 24px;"}
:::{.columns}
:::{.column width=55%}
- [Análisis de sentimiento]{.alert}: determinar si un texto expresa una opinión positiva, negativa o neutra
- Método más simple: [diccionarios de sentimiento]{.alert}
    - Listas de palabras clasificadas como positivas o negativas
    - "crecimiento", "mejora", "éxito" → positivo
    - "crisis", "pobreza", "fracaso" → negativo
- Contar palabras positivas y negativas; comparar
- [Limitaciones importantes]{.alert}:
    - No captura negaciones: "no es bueno" → cuenta "bueno" como positivo
    - No captura ironía ni sarcasmo
    - Los diccionarios son [dependientes del dominio]{.alert}
- Aún así, [funciona razonablemente bien]{.alert} a gran escala
:::

:::{.column width=45%}
:::{style="text-align: center; font-size: 20px;"}
**Diccionarios disponibles en español**

- [NRC]{.alert}: 8 emociones + positivo/negativo (multilingüe)
- [AFINN]{.alert}: puntuación -5 a +5 (necesita traducción)
- Diccionarios académicos específicos para español

**Ejemplo**

```
"El crecimiento económico ha sido
 sólido gracias a las exportaciones"

Palabras positivas: crecimiento, sólido
Palabras negativas: (ninguna)

Sentimiento: POSITIVO (+2)
```

Para mayor precisión,
los [LLMs]{.alert} (Día 4) superan
ampliamente a los diccionarios.
:::
:::
:::
:::

# Topic Modeling {background-color="#2d4563"}

## LDA: Latent Dirichlet Allocation

:::{style="margin-top: 30px; font-size: 22px;"}
:::{.columns}
:::{.column width=55%}
- [LDA]{.alert} (Latent Dirichlet Allocation): el método más usado para descubrir temas en un corpus
- Idea: cada documento es una [mezcla de temas]{.alert}, y cada tema es una [mezcla de palabras]{.alert}
- LDA descubre ambas mezclas simultáneamente
- Ejemplo:
    - Tema 1 (economía): "crecimiento", "inflación", "PIB", "empleo"
    - Tema 2 (salud): "hospital", "vacunación", "pandemia", "médicos"
    - Documento X: 70% tema 1 + 30% tema 2
- El usuario elige el [número de temas (K)]{.alert}
- LDA es un modelo [generativo]{.alert}: asume que los documentos fueron "generados" por este proceso de mezcla
:::

:::{.column width=45%}
:::{style="text-align: center; font-size: 18px;"}
**El proceso generativo de LDA**

```
Para cada documento:
  1. Elegir una mezcla de temas
     (ej: 70% economía, 30% salud)

  2. Para cada palabra:
     a. Elegir un tema según la mezcla
     b. Elegir una palabra del tema

Resultado:
  "El crecimiento [economía]
   del sector [economía]
   salud [salud]
   ha mejorado [economía]
   los hospitales [salud]
   públicos" [salud]

LDA hace el proceso INVERSO:
dado el texto, recupera los temas.
```
:::
:::
:::
:::

## Interpretar temas de LDA

:::{style="margin-top: 30px; font-size: 24px;"}
:::{.columns}
:::{.column width=50%}
**Lo que LDA nos da**

- Las [K palabras más probables]{.alert} de cada tema
- La [proporción de cada tema]{.alert} en cada documento
- Podemos [etiquetar]{.alert} los temas según las palabras más frecuentes

**Ejemplo de resultado**

| Tema | Palabras principales |
|------|---------------------|
| 1 | economía, crecimiento, empleo, inversión |
| 2 | educación, escuelas, docentes, estudiantes |
| 3 | violencia, seguridad, crimen, policía |

→ Etiquetamos: tema 1 = "economía", tema 2 = "educación", tema 3 = "seguridad"
:::

:::{.column width=50%}
**Limitaciones de LDA**

- Elegir K es [difícil]{.alert}: no hay un método definitivo
- Los temas pueden ser [incoherentes]{.alert} (mezclar conceptos)
- No captura [relaciones entre palabras]{.alert} (como lo hacen los embeddings)
- Los temas no tienen [nombre]{.alert}: los nombres los pone el investigador
- Es un [modelo probabilístico]{.alert}: resultados pueden variar entre ejecuciones
- Para textos cortos (tweets, respuestas breves), LDA funciona mal
- Los [LLMs modernos]{.alert} pueden hacer este trabajo mucho mejor (Día 4)
:::
:::
:::

# Laboratorio: Análisis de textos políticos {background-color="#2d4563"}

## Configuración

:::{style="margin-top: 30px; font-size: 24px;"}

```{r lab-setup2, eval=FALSE, prompt=FALSE}
# Instalar paquetes (si no los tienen)
install.packages(c("tidytext", "topicmodels", "SnowballC"))

# Cargar
library(tidyverse)
library(tidytext)
library(topicmodels)
```

```{r lab-load2, echo=FALSE, message=FALSE, warning=FALSE}
library(tidyverse)
library(tidytext)
if (!require("topicmodels", character.only = TRUE)) {
  install.packages("topicmodels", repos = "https://cran.rstudio.com/", quiet = TRUE)
  library(topicmodels)
}
if (!require("SnowballC", character.only = TRUE)) {
  install.packages("SnowballC", repos = "https://cran.rstudio.com/", quiet = TRUE)
  library(SnowballC)
}
```

- [tidytext]{.alert}: tokenización y análisis de texto al estilo tidyverse
- [topicmodels]{.alert}: implementación de LDA
- [SnowballC]{.alert}: stemming para español
:::

## Cargar el corpus

:::{style="margin-top: 30px; font-size: 22px;"}

```{r lab-cargar, message=FALSE, warning=FALSE, prompt=FALSE}
# Cargar textos políticos
textos <- read_csv("datos/textos_politicos.csv")

# Vista rápida
textos |> count(tema)
```

- Tenemos 60 textos distribuidos en 5 temas
- Los temas son las "etiquetas verdaderas". Vamos a ver si LDA los recupera
:::

## Tokenizar y limpiar

:::{style="margin-top: 30px; font-size: 22px;"}

```{r lab-tokenizar, message=FALSE, warning=FALSE, prompt=FALSE}
# Definir stopwords en español
stopwords_es <- tibble(palabra = tm::stopwords("spanish"))

# Tokenizar
tokens <- textos |>
  unnest_tokens(palabra, texto) |>
  # Eliminar stopwords
  anti_join(stopwords_es, by = "palabra") |>
  # Eliminar números
  filter(!str_detect(palabra, "^[0-9]+$"))

# Palabras más frecuentes
tokens |>
  count(palabra, sort = TRUE) |>
  head(15)
```
:::

## TF-IDF por tema

:::{style="margin-top: 30px; font-size: 22px;"}

```{r lab-tfidf, message=FALSE, warning=FALSE, prompt=FALSE, fig.width=9, fig.height=4.5}
# Calcular TF-IDF por tema
tfidf <- tokens |>
  count(tema, palabra) |>
  bind_tf_idf(palabra, tema, n)

# Top 5 palabras más distintivas por tema
tfidf |>
  group_by(tema) |>
  slice_max(tf_idf, n = 5) |>
  ungroup() |>
  mutate(palabra = reorder_within(palabra, tf_idf, tema)) |>
  ggplot(aes(x = tf_idf, y = palabra, fill = tema)) +
  geom_col(show.legend = FALSE) +
  facet_wrap(~tema, scales = "free_y") +
  scale_y_reordered() +
  labs(x = "TF-IDF", y = NULL,
       title = "Palabras más distintivas por tema (TF-IDF)") +
  theme_minimal()
```
:::

## Topic Modeling con LDA

:::{style="margin-top: 30px; font-size: 22px;"}

```{r lab-lda, message=FALSE, warning=FALSE, prompt=FALSE}
# Crear la Document-Term Matrix (DTM)
dtm <- tokens |>
  count(id, palabra) |>
  cast_dtm(id, palabra, n)

# Ejecutar LDA con K=5 temas
set.seed(2026)
lda_model <- LDA(dtm, k = 5, control = list(seed = 2026))

# Palabras más probables por tema
terms(lda_model, 8)
```

- ¿Los temas descubiertos por LDA coinciden con los temas reales?
:::

## Visualizar los temas de LDA

:::{style="margin-top: 30px; font-size: 22px;"}

```{r lab-lda-plot, message=FALSE, warning=FALSE, prompt=FALSE, fig.width=9, fig.height=5}
# Extraer probabilidades palabra-tema (beta)
lda_topics <- tidy(lda_model, matrix = "beta")

# Top 6 palabras por tema
lda_topics |>
  group_by(topic) |>
  slice_max(beta, n = 6) |>
  ungroup() |>
  mutate(term = reorder_within(term, beta, topic)) |>
  ggplot(aes(x = beta, y = term, fill = factor(topic))) +
  geom_col(show.legend = FALSE) +
  facet_wrap(~topic, scales = "free_y", labeller = label_both) +
  scale_y_reordered() +
  labs(x = "Probabilidad (beta)", y = NULL,
       title = "Palabras más probables por tema (LDA)") +
  theme_minimal()
```
:::

## Proporción de temas por documento

:::{style="margin-top: 30px; font-size: 22px;"}

```{r lab-lda-gamma, message=FALSE, warning=FALSE, prompt=FALSE}
# Extraer probabilidades documento-tema (gamma)
lda_docs <- tidy(lda_model, matrix = "gamma") |>
  mutate(document = as.integer(document))

# Unir con los temas reales
lda_docs |>
  left_join(textos |> select(id, tema), by = c("document" = "id")) |>
  group_by(tema, topic) |>
  summarise(gamma_promedio = mean(gamma), .groups = "drop") |>
  pivot_wider(names_from = topic, values_from = gamma_promedio, names_prefix = "Tema_")
```

- Cada fila muestra la proporción promedio de cada tema LDA en los documentos de un tema real
- Si LDA funciona bien, cada tema real debería estar dominado por un solo tema LDA
:::

## Discusión

:::{style="margin-top: 30px; font-size: 26px;"}

- ¿LDA recuperó [los cinco temas]{.alert} correctamente?
- ¿Qué [palabras]{.alert} fueron las más útiles para distinguir temas?
- ¿TF-IDF y LDA dieron resultados [consistentes]{.alert}?
- [Limitaciones]{.alert} de este ejercicio:
    - Corpus pequeño (60 textos)
    - Textos simulados (en la práctica, los textos reales son más ruidosos)
    - LDA funciona mejor con corpus grandes
- Mañana veremos cómo los [LLMs]{.alert} pueden hacer clasificación de texto, análisis de sentimiento y extracción de temas de forma mucho más precisa
:::

## Resumen del Día 3

:::{style="margin-top: 30px; font-size: 26px;"}

- [K-means]{.alert} agrupa observaciones similares; [PCA]{.alert} reduce dimensiones y permite visualizar datos complejos
- El análisis de texto convierte [palabras en números]{.alert} para poder aplicar métodos cuantitativos
- [Tokenización]{.alert} y [stopwords]{.alert} son pasos de preprocesamiento clave
- [TF-IDF]{.alert} identifica las palabras más [distintivas]{.alert} de cada documento o grupo
- [LDA]{.alert} descubre temas latentes en un corpus sin necesidad de etiquetas
- Estos métodos son [herramientas de exploración]{.alert}: generan hipótesis e identifican patrones
- Mañana: [LLMs, transformers y cómo usarlos para investigación]{.alert}
:::

# Fin del Día 3 {background-color="#2d4563"}
