---
title: "IA para Científicos Sociales"
subtitle: "Sesión 3.4: Laboratorio - Análisis de texto"
author:
  - name: Danilo Freire
    orcid: 0000-0002-4712-6810
    email: danilofreire@gmail.com
    affiliations: "Departamento de Data and Decision Sciences <br> Emory University"
format:
  clean-revealjs:
    self-contained: true
    footer: "[Sesión 3.4](https://danilofreire.github.io/introduccion-ia-ucu/clases/dia-03/08-laboratorio-06.html)"
    transition: slide
    transition-speed: default
    scrollable: true
revealjs-plugins:
  - multimodal
engine: knitr
editor:
  render-on-save: true
lang: es
---

```{r setup, include=FALSE}
options(htmltools.dir.version = FALSE)
library(knitr)
opts_chunk$set(
  prompt = T,
  fig.align = "center",
  dpi = 300,
  cache = T,
  engine.opts = list(bash = "-l")
)

knit_hooks$set(
  prompt = function(before, options, envir) {
    options(
      prompt = if (options$engine %in% c("sh", "bash", "zsh")) "$ " else "R> ",
      continue = if (options$engine %in% c("sh", "bash", "zsh")) "$ " else "+ "
    )
  }
)

options(repos = c(CRAN = "https://cran.rstudio.com/"))

if (!require("fontawesome", character.only = TRUE)) {
  install.packages("fontawesome", dependencies = TRUE)
  library(fontawesome, character.only = TRUE)
}
```

# Laboratorio 6: Análisis de texto {background-color="#2d4563"}

## Objetivos del laboratorio

:::{style="margin-top: 30px; font-size: 28px;"}
:::{.columns}
:::{.column width=50%}
**Lo que vamos a hacer:**

1. Cargar y explorar un corpus
2. Tokenizar y limpiar texto
3. Calcular frecuencias de palabras
4. Aplicar TF-IDF
5. Ejecutar Topic Modeling (LDA)
6. Interpretar y visualizar temas
:::

:::{.column width=50%}
**Lo que vamos a aprender:**

- Flujo de trabajo con [tidytext]{.alert}
- Preprocesamiento de texto en español
- [TF-IDF]{.alert} para identificar palabras distintivas
- [LDA]{.alert} para descubrir temas latentes

<br>

[El corpus contiene 60 textos políticos simulados sobre 5 temas.]{.alert}
:::
:::
:::

## Estructura del laboratorio

:::{style="margin-top: 40px; font-size: 28px;"}

| Parte | Contenido | Duración |
|-------|-----------|----------|
| 1 | Tokenización y limpieza | ~25 min |
| 2 | Frecuencias y TF-IDF | ~30 min |
| 3 | Topic Modeling (LDA) | ~35 min |
| 4 | Interpretación y ejercicios | ~30 min |

<br>

[Los textos están etiquetados por tema. Vamos a ver si los métodos recuperan esas etiquetas.]{.alert}
:::

# Parte 1: Tokenización y limpieza {background-color="#2d4563"}

## Cargar paquetes

:::{style="margin-top: 30px; font-size: 22px;"}

```{r}
#| label: cargar-paquetes
#| message: false
#| warning: false
#| eval: true

# Instalar si es necesario
paquetes <- c("tidyverse", "tidytext", "topicmodels", "tm", "wordcloud", "ggwordcloud")

for (pkg in paquetes) {
  if (!require(pkg, character.only = TRUE)) {
    install.packages(pkg, dependencies = TRUE)
    library(pkg, character.only = TRUE)
  }
}

library(tidyverse)
library(tidytext)      # Análisis de texto tidy
library(topicmodels)   # LDA
library(tm)            # Para stopwords en español
library(ggwordcloud)   # Nubes de palabras

set.seed(2026)
```
:::

## Cargar el corpus

:::{style="margin-top: 30px; font-size: 22px;"}

```{r}
#| label: cargar-corpus
#| eval: true

# Cargar textos políticos
textos <- read_csv("datos/textos_politicos.csv", show_col_types = FALSE)

# Explorar estructura
glimpse(textos)
```
:::

## Distribución de textos por tema

:::{style="margin-top: 30px; font-size: 22px;"}

```{r}
#| label: dist-temas
#| eval: true
#| fig-width: 8
#| fig-height: 4

# Contar textos por tema
textos |>
  count(tema) |>
  ggplot(aes(x = reorder(tema, n), y = n, fill = tema)) +
  geom_col() +
  coord_flip() +
  labs(title = "Número de textos por tema",
       x = "Tema", y = "Cantidad") +
  theme_minimal() +
  theme(legend.position = "none")
```
:::

## Ver un texto de ejemplo

:::{style="margin-top: 30px; font-size: 20px;"}

```{r}
#| label: ejemplo-texto
#| eval: true

# Un texto de cada tema
textos |>
  group_by(tema) |>
  slice(1) |>
  select(tema, texto) |>
  ungroup()
```
:::

## Tokenizar

:::{style="margin-top: 30px; font-size: 22px;"}

```{r}
#| label: tokenizar
#| eval: true

# Tokenizar: una fila por palabra
tokens <- textos |>
  unnest_tokens(palabra, texto)

# Ver resultado
tokens |>
  head(20)
```

`unnest_tokens()` automáticamente convierte a minúsculas y elimina puntuación.
:::

## Stopwords en español

:::{style="margin-top: 30px; font-size: 22px;"}

```{r}
#| label: stopwords
#| eval: true

# Obtener stopwords en español
stopwords_es <- tibble(palabra = tm::stopwords("spanish"))

# Ver algunas
head(stopwords_es, 20)

# ¿Cuántas hay?
nrow(stopwords_es)
```
:::

## Eliminar stopwords

:::{style="margin-top: 30px; font-size: 22px;"}

```{r}
#| label: eliminar-stopwords
#| eval: true

# Eliminar stopwords y números
tokens_limpios <- tokens |>
  anti_join(stopwords_es, by = "palabra") |>
  filter(!str_detect(palabra, "^[0-9]+$")) |>
  filter(nchar(palabra) > 2)  # Palabras de al menos 3 letras

# Comparar
cat("Tokens antes:", nrow(tokens), "\n")
cat("Tokens después:", nrow(tokens_limpios), "\n")
cat("Reducción:", round((1 - nrow(tokens_limpios)/nrow(tokens)) * 100, 1), "%\n")
```
:::

## Palabras más frecuentes

:::{style="margin-top: 30px; font-size: 22px;"}

```{r}
#| label: frecuencias
#| eval: true
#| fig-width: 10
#| fig-height: 5

# Top 20 palabras
tokens_limpios |>
  count(palabra, sort = TRUE) |>
  head(20) |>
  mutate(palabra = reorder(palabra, n)) |>
  ggplot(aes(x = n, y = palabra)) +
  geom_col(fill = "#2d4563") +
  labs(title = "20 palabras más frecuentes (sin stopwords)",
       x = "Frecuencia", y = NULL) +
  theme_minimal()
```
:::

## Nube de palabras

:::{style="margin-top: 30px; font-size: 22px;"}

```{r}
#| label: wordcloud
#| eval: true
#| fig-width: 8
#| fig-height: 6

# Contar frecuencias
freq <- tokens_limpios |>
  count(palabra, sort = TRUE) |>
  head(100)

# Nube de palabras
ggplot(freq, aes(label = palabra, size = n, color = n)) +
  geom_text_wordcloud(rm_outside = TRUE) +
  scale_size_area(max_size = 15) +
  scale_color_gradient(low = "#457b9d", high = "#e63946") +
  theme_minimal() +
  labs(title = "Nube de palabras del corpus")
```
:::

# Parte 2: TF-IDF {background-color="#2d4563"}

## ¿Qué es TF-IDF?

:::{style="margin-top: 30px; font-size: 24px;"}

- [TF]{.alert} (Term Frequency): frecuencia del término en el documento
- [IDF]{.alert} (Inverse Document Frequency): penaliza palabras muy comunes

$$\text{TF-IDF} = \text{TF} \times \log\left(\frac{\text{Total documentos}}{\text{Documentos con el término}}\right)$$

- Palabras [distintivas]{.alert}: frecuentes en pocos documentos → TF-IDF alto
- Palabras [comunes]{.alert}: frecuentes en muchos documentos → TF-IDF bajo

[TF-IDF identifica qué palabras caracterizan a cada documento o grupo.]{.alert}
:::

## Calcular TF-IDF por tema

:::{style="margin-top: 30px; font-size: 20px;"}

```{r}
#| label: tfidf-calc
#| eval: true

# Contar palabras por tema
palabras_tema <- tokens_limpios |>
  count(tema, palabra, sort = TRUE)

# Calcular TF-IDF
tfidf <- palabras_tema |>
  bind_tf_idf(palabra, tema, n)

# Ver resultado
tfidf |>
  arrange(desc(tf_idf)) |>
  head(15)
```
:::

## Visualizar TF-IDF por tema

:::{style="margin-top: 30px; font-size: 18px;"}

```{r}
#| label: tfidf-viz
#| eval: true
#| fig-width: 12
#| fig-height: 7

# Top 6 palabras por tema
tfidf |>
  group_by(tema) |>
  slice_max(tf_idf, n = 6) |>
  ungroup() |>
  mutate(palabra = reorder_within(palabra, tf_idf, tema)) |>
  ggplot(aes(x = tf_idf, y = palabra, fill = tema)) +
  geom_col(show.legend = FALSE) +
  facet_wrap(~tema, scales = "free_y", ncol = 3) +
  scale_y_reordered() +
  labs(title = "Palabras más distintivas por tema (TF-IDF)",
       x = "TF-IDF", y = NULL) +
  theme_minimal()
```
:::

## Interpretación del TF-IDF

:::{style="margin-top: 30px; font-size: 24px;"}
:::{.columns}
:::{.column width=50%}
**¿Las palabras tienen sentido?**

- Economía: crecimiento, inflación, empleo
- Educación: estudiantes, docentes, escuelas
- Salud: hospitales, vacunación, pandemia
- Seguridad: violencia, crimen, policía
- Medioambiente: deforestación, biodiversidad, bosque
:::

:::{.column width=50%}
**Limitaciones:**

- Depende de la [limpieza]{.alert} del texto
- No captura [sinónimos]{.alert}
- No captura [contexto]{.alert}

<br>

[TF-IDF es simple pero efectivo para identificar palabras clave.]{.alert}
:::
:::
:::

# Parte 3: Topic Modeling (LDA) {background-color="#2d4563"}

## Preparar la Document-Term Matrix

:::{style="margin-top: 30px; font-size: 22px;"}

```{r}
#| label: dtm
#| eval: true

# Contar palabras por documento
palabras_doc <- tokens_limpios |>
  count(id, palabra, sort = TRUE)

# Crear Document-Term Matrix
dtm <- palabras_doc |>
  cast_dtm(id, palabra, n)

# Inspeccionar
dtm
```

La DTM tiene 60 documentos y varias miles de términos únicos.
:::

## Ejecutar LDA

:::{style="margin-top: 30px; font-size: 22px;"}

```{r}
#| label: lda-fit
#| eval: true
#| cache: true

# Ajustar LDA con K=5 temas (sabemos que hay 5)
lda_model <- LDA(dtm, k = 5, control = list(seed = 2026))

# Ver las palabras principales de cada tema
terms(lda_model, 10)
```
:::

## Extraer probabilidades palabra-tema (beta)

:::{style="margin-top: 30px; font-size: 22px;"}

```{r}
#| label: lda-beta
#| eval: true

# Extraer beta: P(palabra | tema)
lda_beta <- tidy(lda_model, matrix = "beta")

# Ver estructura
head(lda_beta, 10)

# Top palabras por tema
lda_beta |>
  group_by(topic) |>
  slice_max(beta, n = 8) |>
  ungroup()
```
:::

## Visualizar temas

:::{style="margin-top: 30px; font-size: 18px;"}

```{r}
#| label: lda-viz
#| eval: true
#| fig-width: 12
#| fig-height: 7

# Top 8 palabras por tema
lda_beta |>
  group_by(topic) |>
  slice_max(beta, n = 8) |>
  ungroup() |>
  mutate(term = reorder_within(term, beta, topic)) |>
  ggplot(aes(x = beta, y = term, fill = factor(topic))) +
  geom_col(show.legend = FALSE) +
  facet_wrap(~topic, scales = "free_y", ncol = 3,
             labeller = labeller(topic = function(x) paste("Tema", x))) +
  scale_y_reordered() +
  labs(title = "Palabras más probables por tema (LDA)",
       x = "Probabilidad (beta)", y = NULL) +
  theme_minimal()
```
:::

## Interpretar los temas

:::{style="margin-top: 30px; font-size: 24px;"}

**Observando las palabras clave:**

| Tema LDA | Palabras clave | Etiqueta probable |
|----------|----------------|-------------------|
| 1 | ? | ? |
| 2 | ? | ? |
| 3 | ? | ? |
| 4 | ? | ? |
| 5 | ? | ? |

[Ejercicio: basándose en las palabras, ¿a qué tema real corresponde cada tema LDA?]{.alert}
:::

## Extraer probabilidades documento-tema (gamma)

:::{style="margin-top: 30px; font-size: 22px;"}

```{r}
#| label: lda-gamma
#| eval: true

# Extraer gamma: P(tema | documento)
lda_gamma <- tidy(lda_model, matrix = "gamma") |>
  mutate(document = as.integer(document))

# Ver estructura
head(lda_gamma, 10)
```

Gamma indica la proporción de cada tema en cada documento.
:::

## Validar contra los temas reales

:::{style="margin-top: 30px; font-size: 18px;"}

```{r}
#| label: validar
#| eval: true

# Unir con temas reales
validacion <- lda_gamma |>
  left_join(textos |> select(id, tema), by = c("document" = "id")) |>
  group_by(tema, topic) |>
  summarise(gamma_promedio = mean(gamma), .groups = "drop") |>
  pivot_wider(names_from = topic, values_from = gamma_promedio,
              names_prefix = "Tema_LDA_")

validacion
```

Si LDA funciona bien, cada tema real debería tener un gamma alto en un solo tema LDA.
:::

## Visualizar la validación

:::{style="margin-top: 30px; font-size: 18px;"}

```{r}
#| label: validar-viz
#| eval: true
#| fig-width: 10
#| fig-height: 6

# Formato largo para graficar
validacion_long <- lda_gamma |>
  left_join(textos |> select(id, tema), by = c("document" = "id")) |>
  group_by(tema, topic) |>
  summarise(gamma_promedio = mean(gamma), .groups = "drop")

# Heatmap
ggplot(validacion_long, aes(x = factor(topic), y = tema, fill = gamma_promedio)) +
  geom_tile() +
  geom_text(aes(label = round(gamma_promedio, 2)), color = "white", size = 4) +
  scale_fill_gradient(low = "#457b9d", high = "#e63946") +
  labs(title = "Correspondencia entre temas reales y temas LDA",
       x = "Tema LDA", y = "Tema real",
       fill = "Gamma\npromedio") +
  theme_minimal()
```
:::

## Asignar tema dominante a cada documento

:::{style="margin-top: 30px; font-size: 22px;"}

```{r}
#| label: tema-dominante
#| eval: true

# Asignar cada documento al tema con mayor gamma
clasificacion <- lda_gamma |>
  group_by(document) |>
  slice_max(gamma, n = 1) |>
  ungroup() |>
  left_join(textos |> select(id, tema), by = c("document" = "id")) |>
  rename(tema_real = tema, tema_lda = topic)

# Tabla de confusión
table(Real = clasificacion$tema_real, LDA = clasificacion$tema_lda)
```

¿Cuántos documentos fueron clasificados correctamente?
:::

# Parte 4: Ejercicios {background-color="#2d4563"}

## Ejercicio 1: Probar diferentes K

:::{style="margin-top: 30px; font-size: 22px;"}

**Instrucciones:**

1. Ejecutar LDA con K=3 y K=7
2. Comparar los temas resultantes
3. ¿Con K=3 se mezclan algunos temas?
4. ¿Con K=7 hay temas redundantes?

```{r}
#| label: ejercicio-1
#| eval: false

# Tu código aquí
lda_k3 <- LDA(dtm, k = 3, control = list(seed = 2026))
lda_k7 <- LDA(dtm, k = 7, control = list(seed = 2026))

# Comparar palabras principales
terms(lda_k3, 8)
terms(lda_k7, 8)
```
:::

## Ejercicio 2: TF-IDF por país

:::{style="margin-top: 30px; font-size: 22px;"}

**Instrucciones:**

1. Calcular TF-IDF agrupando por país (no por tema)
2. ¿Hay palabras distintivas para algún país?
3. Visualizar los top 5 para algunos países

```{r}
#| label: ejercicio-2
#| eval: false

# Tu código aquí
tfidf_pais <- tokens_limpios |>
  count(pais, palabra) |>
  bind_tf_idf(palabra, pais, n)

# Top palabras por país
tfidf_pais |>
  group_by(pais) |>
  slice_max(tf_idf, n = 5)
```
:::

## Ejercicio 3: Análisis de sentimiento simple

:::{style="margin-top: 30px; font-size: 22px;"}

**Instrucciones:**

1. Crear una lista de palabras positivas y negativas (5-10 cada una)
2. Contar cuántas de cada tipo aparecen en cada texto
3. Calcular un "score" de sentimiento
4. ¿Correlaciona con el tema?

```{r}
#| label: ejercicio-3
#| eval: false

# Tu código aquí
positivas <- c("crecimiento", "mejora", "éxito", "avance", "beneficio")
negativas <- c("crisis", "problema", "violencia", "pobreza", "amenaza")

# Contar en cada documento
sentimiento <- tokens_limpios |>
  mutate(
    positivo = palabra %in% positivas,
    negativo = palabra %in% negativas
  ) |>
  group_by(id, tema) |>
  summarise(
    n_pos = sum(positivo),
    n_neg = sum(negativo),
    score = n_pos - n_neg
  )
```
:::

## Resumen del laboratorio

:::{style="margin-top: 30px; font-size: 24px;"}
:::{.columns}
:::{.column width=50%}
**Lo que practicamos:**

- Tokenización con `unnest_tokens()`
- Limpieza: stopwords, números
- Frecuencias y nubes de palabras
- TF-IDF con `bind_tf_idf()`
- LDA con `topicmodels`
- Validación contra etiquetas reales
:::

:::{.column width=50%}
**Funciones clave:**

- `unnest_tokens()`: tokenizar
- `anti_join()`: eliminar stopwords
- `bind_tf_idf()`: calcular TF-IDF
- `cast_dtm()`: crear DTM
- `LDA()`: topic modeling
- `tidy()`: extraer resultados
:::
:::

<br>

[Mañana veremos cómo los LLMs superan estas limitaciones.]{.alert}
:::

## Resumen del Día 3

:::{style="margin-top: 30px; font-size: 24px;"}

**Aprendizaje no supervisado:**

- [K-means]{.alert} y [jerárquico]{.alert}: agrupar observaciones similares
- [PCA]{.alert}: reducir dimensionalidad, visualizar, crear índices
- [Silueta]{.alert}: evaluar calidad de clusters

**Análisis de texto:**

- [Tokenización]{.alert}: dividir texto en palabras
- [TF-IDF]{.alert}: identificar palabras distintivas
- [LDA]{.alert}: descubrir temas latentes

[Estos métodos son exploratorios. Los LLMs (Día 4) los superan en precisión y flexibilidad.]{.alert}
:::

# Fin del Día 3 {background-color="#2d4563"}
