---
title: "Tarea 6: Análisis de texto — Respuestas"
subtitle: "IA para Científicos Sociales - UCU"
author: "Danilo Freire"
date: "2026-04-24"
format:
  html:
    toc: true
    toc-depth: 2
    number-sections: true
    code-fold: false
lang: es
engine: knitr
---

## Instrucciones

Esta es la clave de respuestas de la Tarea 6. Cada pregunta incluye el código R completo y una respuesta escrita.

### Configuración

```{r setup, message=FALSE, warning=FALSE}
library(tidyverse)
library(tidytext)
library(tm)

set.seed(2026)

textos <- read_csv("datos/textos_politicos.csv", show_col_types = FALSE)

stopwords_es <- tibble(palabra = tm::stopwords("spanish"))

tokens <- textos |>
  unnest_tokens(palabra, texto)

tokens_limpios <- tokens |>
  anti_join(stopwords_es, by = "palabra") |>
  filter(!str_detect(palabra, "^[0-9]+$"),
         nchar(palabra) > 2)
```

## Exploración

### Pregunta 1: Distribución por año

```{r p1, fig.width=8, fig.height=4}
textos |>
  count(anio) |>
  ggplot(aes(x = factor(anio), y = n, fill = factor(anio))) +
  geom_col() +
  labs(title = "Textos por año",
       x = "Año", y = "Cantidad") +
  theme_minimal() +
  theme(legend.position = "none")
```

**Respuesta:** La distribución es desigual: **2018** y **2024** tienen ~12-13 textos cada uno (años más representados), mientras que **2020** tiene solo ~2 textos. Esto es relevante porque cualquier análisis comparativo entre años debe tener en cuenta que algunos años están subrepresentados — las conclusiones sobre 2020 serán menos robustas que sobre 2018 o 2024.

### Pregunta 2: Longitud de los textos

```{r p2}
longitudes <- tokens |>
  count(id, name = "n_tokens")

# Texto más corto
mas_corto <- longitudes |> slice_min(n_tokens, n = 1)
mas_corto

# Texto más largo
mas_largo <- longitudes |> slice_max(n_tokens, n = 1)
mas_largo

# Contenido de ambos
textos |> filter(id %in% c(mas_corto$id, mas_largo$id)) |> select(id, tema, texto)
```

**Respuesta:** El texto más corto tiene ~10-15 palabras; el más largo ~25-30. La variación es moderada. Para análisis con corpora reales (artículos, discursos completos), la diferencia sería de órdenes de magnitud y habría que normalizar (TF-IDF ya lo hace por su construcción).

### Pregunta 3: Bigramas más frecuentes

```{r p3}
bigramas <- textos |>
  unnest_tokens(par, texto, token = "ngrams", n = 2) |>
  separate(par, c("palabra1", "palabra2"), sep = " ") |>
  filter(!palabra1 %in% stopwords_es$palabra,
         !palabra2 %in% stopwords_es$palabra,
         !str_detect(palabra1, "^[0-9]+$"),
         !str_detect(palabra2, "^[0-9]+$")) |>
  unite("bigrama", palabra1, palabra2, sep = " ") |>
  count(bigrama, sort = TRUE) |>
  head(10)

bigramas
```

**Respuesta:** Los bigramas más frecuentes capturan expresiones compuestas que las palabras sueltas pierden: **"educación pública"**, **"crecimiento económico"**, **"medio ambiente"**, **"salud pública"**, etc. Esto muestra una ventaja real de los bigramas — recuperan colocaciones (palabras que aparecen juntas con significado conjunto) que enriquecen el análisis.

## TF-IDF

### Pregunta 4: TF-IDF por año

```{r p4}
tfidf_anio <- tokens_limpios |>
  count(anio, palabra) |>
  bind_tf_idf(palabra, anio, n)

tfidf_anio |>
  group_by(anio) |>
  slice_max(tf_idf, n = 3) |>
  arrange(anio, desc(tf_idf))
```

**Respuesta:** El año **2020-2021** suele tener "pandemia", "covid", "vacunación", "confinamiento" como palabras distintivas — el COVID-19 deja una huella léxica clara. Años posteriores (2022-2024) tienen palabras de "recuperación", "post-pandemia" o conflictos actuales. Esto demuestra que TF-IDF detecta automáticamente eventos sociales mayores sin necesidad de etiquetas manuales.

### Pregunta 5: Vocabulario de la pandemia

```{r p5}
tfidf_pandemia <- textos |>
  mutate(periodo = if_else(anio %in% c(2020, 2021), "pandemia", "otros")) |>
  unnest_tokens(palabra, texto) |>
  anti_join(stopwords_es, by = "palabra") |>
  filter(!str_detect(palabra, "^[0-9]+$"), nchar(palabra) > 2) |>
  count(periodo, palabra) |>
  bind_tf_idf(palabra, periodo, n)

tfidf_pandemia |>
  filter(periodo == "pandemia") |>
  slice_max(tf_idf, n = 10) |>
  select(palabra, tf, idf, tf_idf)
```

**Respuesta:** Las palabras distintivas del período pandemia incluyen términos como **pandemia, vacunación, covid, confinamiento, sanitaria, emergencia**. Este es exactamente el caso donde TF-IDF brilla: un evento histórico introduce vocabulario nuevo que NO aparece (o aparece poco) en otros períodos, y TF-IDF lo identifica automáticamente.

### Pregunta 6: TF-IDF por tema vs. por país

```{r p6}
# Top 5 salud (por tema)
top_salud <- tokens_limpios |>
  count(tema, palabra) |>
  bind_tf_idf(palabra, tema, n) |>
  filter(tema == "salud") |>
  slice_max(tf_idf, n = 5) |>
  pull(palabra)

# Top 5 del país con más textos
pais_top <- tokens_limpios |> count(pais, sort = TRUE) |> slice(1) |> pull(pais)

top_pais <- tokens_limpios |>
  count(pais, palabra) |>
  bind_tf_idf(palabra, pais, n) |>
  filter(pais == pais_top) |>
  slice_max(tf_idf, n = 5) |>
  pull(palabra)

cat("Top 5 salud:", paste(top_salud, collapse = ", "), "\n")
cat("Top 5", pais_top, ":", paste(top_pais, collapse = ", "), "\n")

# Solapamiento
intersect(top_salud, top_pais)
```

**Respuesta:** El solapamiento es **mínimo o nulo**. Las palabras distintivas por tema capturan vocabulario sustantivo (hospitales, vacunación), mientras que las distintivas por país capturan referencias geográficas (nombres de ciudades, instituciones locales). Esto confirma que TF-IDF responde a la pregunta que le hacemos: si agrupamos por tema, encontramos vocabulario temático; si agrupamos por país, encontramos vocabulario nacional.

## Sentimiento

### Pregunta 7: Ampliar diccionarios

```{r p7}
positivas <- c("crecimiento", "mejora", "mejorado", "oportunidad", "fortalecido",
               "innovadores", "renovables", "sólido", "beneficio", "avance",
               "estabilizar", "reducir", "éxito", "progreso", "esperanza",
               "desarrollo", "inversión", "expansión", "estable", "positivo",
               "consolidación", "fortalecimiento", "incremento", "modernización",
               "inclusión", "sustentable", "eficiente", "transparencia",
               "participación", "cooperación", "innovación", "competitividad")

negativas <- c("crisis", "inflación", "pobreza", "violencia", "amenaza",
               "problema", "deuda", "riesgo", "deficiencias", "grave",
               "crimen", "narcotráfico", "deforestación", "informalidad",
               "inseguridad", "contaminación", "desempleo", "vulnerables",
               "corrupción", "recesión", "desigualdad", "exclusión",
               "abandono", "fracaso", "estancamiento", "deterioro",
               "marginación", "represión", "polarización", "fragmentación",
               "atraso", "conflicto", "tensión", "deficiente", "precario")

cat("Positivas:", length(positivas), "  Negativas:", length(negativas), "\n")
```

**Respuesta:** Los diccionarios deben adaptarse al dominio. Para texto político en español agregué palabras sobre [desarrollo institucional]{.alert} (transparencia, participación, modernización) en positivas y sobre [conflicto político]{.alert} (corrupción, polarización, fragmentación) en negativas. La calidad del análisis depende fuertemente de qué palabras incluyamos.

### Pregunta 8: Sentimiento por país

```{r p8}
sentimiento_doc <- tokens_limpios |>
  mutate(valencia = case_when(
    palabra %in% positivas ~  1L,
    palabra %in% negativas ~ -1L,
    TRUE ~ 0L
  )) |>
  group_by(id, pais) |>
  summarise(score = sum(valencia), .groups = "drop")

sentimiento_pais <- sentimiento_doc |>
  group_by(pais) |>
  summarise(
    n_textos = n(),
    score_promedio = round(mean(score), 2),
    .groups = "drop"
  ) |>
  arrange(score_promedio)

sentimiento_pais
```

**Respuesta:** Los países con tono más negativo en promedio tienden a ser aquellos que el corpus simula con temas de crisis o seguridad: **Venezuela, El Salvador, Honduras**. Los más positivos suelen ser países con menos textos sobre temas problemáticos. Un caveat importante: con tan pocos textos por país (algunos solo 1-2), el promedio es muy sensible al azar — interpretar con cautela.

### Pregunta 9: El documento más positivo

```{r p9}
doc_mas_positivo <- sentimiento_doc |>
  arrange(desc(score)) |>
  head(1)

doc_mas_positivo

textos |>
  filter(id == doc_mas_positivo$id) |>
  select(id, tema, pais, anio, texto)
```

**Respuesta:** El texto más positivo suele estar en los temas **economía** o **educación**, con palabras como crecimiento, mejora, sólido, oportunidad. El método capta bien el tono explícitamente positivo. Lo que NO capta: matices, condicionales ("podríamos crecer si..."), o palabras positivas específicas al dominio que no están en el diccionario (p. ej. "renacimiento", "auge").

### Pregunta 10: Heatmap sentimiento por tema y año

```{r p10, fig.width=8, fig.height=4}
sentimiento_tema_anio <- tokens_limpios |>
  mutate(valencia = case_when(
    palabra %in% positivas ~  1L,
    palabra %in% negativas ~ -1L,
    TRUE ~ 0L
  )) |>
  group_by(id, tema, anio) |>
  summarise(score = sum(valencia), .groups = "drop") |>
  group_by(tema, anio) |>
  summarise(score_promedio = mean(score), .groups = "drop")

ggplot(sentimiento_tema_anio,
       aes(x = factor(anio), y = tema, fill = score_promedio)) +
  geom_tile() +
  geom_text(aes(label = round(score_promedio, 1)), color = "white", size = 3) +
  scale_fill_gradient2(low = "#E74C3C", mid = "white", high = "#27AE60",
                      midpoint = 0) +
  labs(title = "Tono promedio por tema × año",
       x = "Año", y = "Tema", fill = "Score") +
  theme_minimal()
```

**Respuesta:** El heatmap revela patrones: el tema **seguridad** mantiene tono negativo en todos los años; **salud** se vuelve más negativo en 2020-2021 (pandemia); **economía** alterna entre tonos. Los años con pocos textos (2020) son menos confiables. El gradiente bicolor (rojo-blanco-verde) hace evidente que la mayoría de los temas se mueven entre -1 y +2 — el rango de variación es moderado.

## Síntesis

### Pregunta 11: Clasificador por palabras clave

```{r p11}
ancla <- list(
  economia      = c("crecimiento", "inflación", "empleo", "pib", "mercado",
                    "inversión", "fiscal", "monetaria", "desempleo"),
  educacion     = c("estudiantes", "docentes", "escuelas", "universidad",
                    "educativa", "alumnos", "aprendizaje", "escolar"),
  salud         = c("hospitales", "vacunación", "pandemia", "médicos",
                    "sanitaria", "enfermedades", "covid"),
  seguridad     = c("violencia", "crimen", "policía", "delincuencia",
                    "narcotráfico", "robos", "inseguridad"),
  medioambiente = c("deforestación", "biodiversidad", "bosque", "clima",
                    "renovables", "contaminación", "sustentable")
)

# Para cada documento, contar palabras de cada ancla
clasificacion <- tokens_limpios |>
  mutate(tema_predicho = case_when(
    palabra %in% ancla$economia      ~ "economia",
    palabra %in% ancla$educacion     ~ "educacion",
    palabra %in% ancla$salud         ~ "salud",
    palabra %in% ancla$seguridad     ~ "seguridad",
    palabra %in% ancla$medioambiente ~ "medioambiente",
    TRUE ~ NA_character_
  )) |>
  filter(!is.na(tema_predicho)) |>
  count(id, tema_predicho) |>
  group_by(id) |>
  slice_max(n, n = 1, with_ties = FALSE) |>
  ungroup() |>
  left_join(textos |> select(id, tema_real = tema), by = "id")

# Matriz de confusión
conf_mat <- table(Real = clasificacion$tema_real, Predicho = clasificacion$tema_predicho)
conf_mat

# Accuracy
accuracy <- sum(diag(conf_mat)) / sum(conf_mat)
cat("Accuracy:", round(accuracy, 3), "\n")
```

**Respuesta:** El clasificador por keywords obtiene accuracy de ~70-85% según la calidad de las palabras-ancla. Es **transparente** (sabemos exactamente por qué clasifica cada texto), **rápido** y **fácil de mejorar** (agregar más palabras-ancla). Sus errores tienden a ocurrir cuando un texto cruza dos temas (p. ej. "pandemia y economía") o cuando el tema se discute sin las palabras clásicas. Para un corpus pequeño como este, este enfoque puede igualar a LDA en accuracy con mucha más claridad.

### Pregunta 12: TF-IDF + sentimiento

**Respuesta:** Hay una relación parcial pero no determinista. Los **temas** con vocabulario marcadamente negativo según TF-IDF (seguridad, con palabras como "violencia", "crimen") también tienen los scores de sentimiento más negativos — lo cual valida que las dos herramientas capturan la misma señal de fondo. Sin embargo, los **países** con tono más negativo no siempre son los más representados en temas problemáticos: a veces un país tiene un solo texto que, por azar, es muy negativo, y eso sesga su promedio. La combinación de TF-IDF (qué palabras) + sentimiento (cómo se sienten) y validación humana (¿son representativas las palabras-ancla?) construye un análisis más completo que cualquier método solo.

### Pregunta 13: Reflexión

**Respuesta:**

1. **TF-IDF vs. sentimiento — cuándo usar cuál:**
   - **TF-IDF** responde preguntas como: "¿Qué vocabulario distingue a [grupo A] de [grupo B]?" Ejemplo: "¿Qué palabras eran más comunes en los discursos del partido X frente al partido Y en 2023?"
   - **Sentimiento** responde preguntas como: "¿Cuál es el tono dominante de este corpus? ¿Cómo varía entre grupos?" Ejemplo: "¿Los medios de derecha cubren la migración con tono más negativo que los de izquierda?"

2. **Dos limitaciones serias del sentimiento por diccionario:**
   - **Negaciones e ironía**: "no es un buen presidente" cuenta como positivo. Mitigación: usar bigramas como contexto, o un modelo entrenado con anotaciones humanas.
   - **Dependencia del dominio**: "viral" es positivo en marketing, negativo en epidemiología. Mitigación: validar diccionarios contra una muestra anotada manualmente para el dominio específico.

3. **Cuándo preferir un LLM:**
   - Textos largos con tono mixto, donde un score promedio pierde matiz
   - Tareas que requieren entender contexto: detectar ironía, sarcasmo, alusiones culturales
   - Necesidad de extraer información estructurada (eventos, actores, fechas) sin reglas pre-definidas
   - Sin embargo, los métodos clásicos siguen siendo preferibles cuando se necesita **transparencia y replicabilidad** (un revisor puede inspeccionar exactamente qué palabra activó qué decisión, lo que un LLM no permite).
