---
title: "Tarea 6: Análisis de texto"
subtitle: "IA para Científicos Sociales - UCU"
author: "Danilo Freire"
date: "2026-04-24"
format:
  html:
    toc: true
    toc-depth: 2
    number-sections: true
    code-fold: false
lang: es
engine: knitr
---

## Instrucciones

Esta tarea usa el mismo corpus del Laboratorio 6 (`textos_politicos.csv`): 60 textos políticos simulados sobre 5 temas, 18 países y 7 años. Respondan cada pregunta escribiendo código R en los bloques indicados. Cuando se pida una respuesta escrita, usen texto normal debajo del bloque de código.

**Para trabajar en esta tarea:**

1. Descarguen este archivo `.qmd` y el dataset `textos_politicos.csv` de la [página del curso](https://danilofreire.github.io/introduccion-ia-ucu/laboratorios.html), o clonen el repositorio completo con `git clone https://github.com/danilofreire/introduccion-ia-ucu.git`
2. Necesitan [Quarto](https://quarto.org/docs/get-started/) instalado junto con RStudio
3. Abran este archivo `.qmd` en RStudio y ejecuten los bloques de código con Ctrl+Enter (o Cmd+Enter en Mac)
4. Cuando terminen, pueden renderizar el documento completo con el botón "Render" en RStudio

### Configuración

```{r setup, message=FALSE, warning=FALSE}
library(tidyverse)
library(tidytext)
library(tm)

set.seed(2026)

textos <- read_csv("datos/textos_politicos.csv", show_col_types = FALSE)

# Tokenización y limpieza (reutilizadas en varias preguntas)
stopwords_es <- tibble(palabra = tm::stopwords("spanish"))

tokens <- textos |>
  unnest_tokens(palabra, texto)

tokens_limpios <- tokens |>
  anti_join(stopwords_es, by = "palabra") |>
  filter(!str_detect(palabra, "^[0-9]+$"),
         nchar(palabra) > 2)
```

## Exploración

### Pregunta 1: Distribución por año

Cuenten cuántos textos hay por año y visualicen el resultado en un gráfico de barras. ¿Algún año tiene muchos más textos que otros?

```{r p1}
# Escriban su código aquí

```

**Respuesta:**

### Pregunta 2: Longitud de los textos

Calculen el número de palabras (tokens, sin limpiar stopwords) de cada texto. ¿Cuál es el texto más corto y el más largo? Muestren su contenido.

*Pista:* después de `unnest_tokens()`, agrupen por `id` y cuenten filas.

```{r p2}
# Escriban su código aquí

```

**Respuesta:**

### Pregunta 3: Bigramas más frecuentes

Tokenicen el corpus original en **bigramas** (pares consecutivos de palabras) usando `unnest_tokens(..., token = "ngrams", n = 2)`. Identifiquen los 10 bigramas más frecuentes después de filtrar aquellos donde alguna de las dos palabras sea stopword.

*Pista:* después de generar bigramas, sepárenlos en dos columnas con `separate(palabra_par, c("palabra1", "palabra2"), sep = " ")`, filtren stopwords en ambas columnas, y vuelvan a unirlas.

```{r p3}
# Escriban su código aquí

```

**Respuesta:**

## TF-IDF

### Pregunta 4: TF-IDF por año

Calculen TF-IDF agrupando por `anio` (no por tema). Identifiquen las 3 palabras más distintivas de cada año. ¿Qué año tiene "pandemia" o "covid" como palabra distintiva?

```{r p4}
# Escriban su código aquí

```

**Respuesta:**

### Pregunta 5: Vocabulario de la pandemia

Comparen las palabras de los textos de 2020-2021 con las del resto. Usen `bind_tf_idf()` con un agrupamiento de dos niveles: "pandemia" (2020-2021) vs. "otros años". ¿Qué palabras son distintivas del período pandemia?

*Pista:* `mutate(periodo = if_else(anio %in% c(2020, 2021), "pandemia", "otros"))` y luego TF-IDF por `periodo`.

```{r p5}
# Escriban su código aquí

```

**Respuesta:**

### Pregunta 6: TF-IDF por tema vs. por país

Comparen las 5 palabras más distintivas del tema "salud" con las 5 más distintivas del país con más textos (probablemente Brasil). ¿Las palabras se solapan? ¿Qué nos dice eso?

```{r p6}
# Escriban su código aquí

```

**Respuesta:**

## Sentimiento

### Pregunta 7: Ampliar diccionarios

Construyan diccionarios de palabras positivas y negativas con al menos **30 palabras cada uno**. Pueden basarse en los diccionarios del laboratorio y agregar palabras relevantes para texto político en español (busquen patrones en los datos: ¿qué palabras parecen claramente positivas/negativas?).

*Pista:* exploren las palabras más frecuentes en `tokens_limpios` y vean cuáles tienen carga emocional clara.

```{r p7}
# Escriban su código aquí

```

**Respuesta:**

### Pregunta 8: Sentimiento por país

Calculen el score promedio de sentimiento por país. ¿Qué países tienen el tono más negativo en promedio? ¿Coincide con países que pasan por crisis (Venezuela, Argentina con inflación, etc.)?

*Pista:* `case_when()` para asignar valencia + `group_by(pais) |> summarise(score_promedio = mean(score))`.

```{r p8}
# Escriban su código aquí

```

**Respuesta:**

### Pregunta 9: El documento más positivo

Identifiquen el documento con el score de sentimiento más positivo. Léanlo. ¿El método capta bien su tono? ¿Hay palabras positivas que el método NO está contando?

```{r p9}
# Escriban su código aquí

```

**Respuesta:**

### Pregunta 10: Heatmap de sentimiento por tema y año

Construyan una tabla cruzada de score promedio de sentimiento por tema y año. Visualicen como heatmap (`geom_tile`). ¿Hay temas que se vuelven más negativos con el tiempo, o más positivos?

```{r p10}
# Escriban su código aquí

```

**Respuesta:**

## Síntesis

### Pregunta 11: Clasificador por palabras clave

Construyan un clasificador simple por diccionario de palabras clave: para cada tema, definan 5-10 palabras "ancla" y asignen a cada texto el tema con más palabras-ancla presentes. Comparen con el tema real (matriz de confusión). ¿Qué accuracy obtienen?

*Pista:* el lecture 10 tiene un ejemplo cercano (caso integrado).

```{r p11}
# Escriban su código aquí

```

**Respuesta:**

### Pregunta 12: TF-IDF + sentimiento

Vuelvan a la pregunta 8 (sentimiento por país) y la pregunta 4 (TF-IDF por año). ¿Hay relación entre los países con tono más negativo y las palabras distintivas de los años de crisis? Comenten en 3-5 oraciones.

**Respuesta:**

### Pregunta 13: Reflexión

Basándose en los resultados, respondan:

1. ¿Cuándo conviene usar TF-IDF y cuándo análisis de sentimiento? Den un ejemplo concreto de pregunta de investigación para cada uno
2. ¿Cuáles son las dos limitaciones más serias del análisis de sentimiento por diccionario? ¿Cómo las mitigarían con más recursos?
3. ¿Cuándo NO usarían estos métodos clásicos (TF-IDF, diccionarios) y preferirían un LLM (que veremos en el día 4)?

**Respuesta:**
