---
title: "IA para Científicos Sociales"
subtitle: "Sesión 4.3: Laboratorio - Primeros pasos con ellmer"
author:
  - name: Danilo Freire
    orcid: 0000-0002-4712-6810
    email: danilofreire@gmail.com
    affiliations: "Departament of Data and Decision Sciences <br> Emory University"
format:
  clean-revealjs:
    self-contained: true
    footer: "[Sesión 4.3](https://danilofreire.github.io/introduccion-ia-ucu/clases/dia-04/09-laboratorio-07.html)"
    transition: slide
    transition-speed: default
    scrollable: true
revealjs-plugins:
  - multimodal
engine: knitr
editor:
  render-on-save: true
lang: es
---

```{r setup, include=FALSE}
options(htmltools.dir.version = FALSE)
library(knitr)
opts_chunk$set(
  prompt = T,
  fig.align = "center",
  dpi = 300,
  cache = T,
  engine.opts = list(bash = "-l")
)

knit_hooks$set(
  prompt = function(before, options, envir) {
    options(
      prompt = if (options$engine %in% c("sh", "bash", "zsh")) "$ " else "R> ",
      continue = if (options$engine %in% c("sh", "bash", "zsh")) "$ " else "+ "
    )
  }
)

options(repos = c(CRAN = "https://cran.rstudio.com/"))

if (!require("fontawesome", character.only = TRUE)) {
  install.packages("fontawesome", dependencies = TRUE)
  library(fontawesome, character.only = TRUE)
}
```

# Laboratorio 7: Primeros pasos con ellmer {background-color="#2d4563"}

## Objetivos del laboratorio

:::{style="margin-top: 30px; font-size: 28px;"}
:::{.columns}
:::{.column width=50%}
**Lo que vamos a hacer:**

1. Configurar ellmer con API keys
2. Crear nuestro primer chat
3. Experimentar con system prompts
4. Clasificar textos con LLMs
5. Extraer datos estructurados
6. Comparar con métodos del Día 3
:::

:::{.column width=50%}
**Lo que vamos a aprender:**

- Usar [ellmer]{.alert} desde R
- Diseñar [prompts efectivos]{.alert}
- [Extraer datos]{.alert} en formato estructurado
- Evaluar la [calidad]{.alert} de las clasificaciones

<br>

[Cada estudiante necesita una API key. Compartiré una del curso si no la tienen.]{.alert}
:::
:::
:::

## Estructura del laboratorio

:::{style="margin-top: 40px; font-size: 28px;"}

| Parte | Contenido | Duración |
|-------|-----------|----------|
| 1 | Configuración y primer chat | ~25 min |
| 2 | Clasificación de textos | ~35 min |
| 3 | Extracción estructurada | ~30 min |
| 4 | Comparación con LDA | ~30 min |

<br>

[Usaremos los textos políticos del Día 3 para comparar LLMs con métodos clásicos.]{.alert}
:::

# Parte 1: Configuración {background-color="#2d4563"}

## Instalar y cargar ellmer

:::{style="margin-top: 30px; font-size: 22px;"}

```{r}
#| label: instalar-ellmer
#| eval: false
#| prompt: false

# Instalar ellmer (solo la primera vez)
install.packages("ellmer")
```

```{r}
#| label: cargar-paquetes
#| eval: false
#| message: false
#| warning: false

# Cargar paquetes
library(ellmer)
library(tidyverse)
library(jsonlite)

# Verificar que ellmer está instalado
packageVersion("ellmer")
```
:::

## Configurar la API key

:::{style="margin-top: 30px; font-size: 22px;"}

```{r}
#| label: configurar-api
#| eval: false
#| prompt: false

# Opción 1: OpenAI (GPT-4)
Sys.setenv(OPENAI_API_KEY = "sk-...")

# Opción 2: Anthropic (Claude)
Sys.setenv(ANTHROPIC_API_KEY = "sk-ant-...")

# Opción 3: Para este curso, usaremos la key compartida
# (la compartiré en clase)

# Verificar que la key está configurada
Sys.getenv("OPENAI_API_KEY") != ""  # Debería ser TRUE
```

:::{.callout-warning}
**Seguridad**: Nunca incluir API keys directamente en el código que se comparte o sube a GitHub. Usar variables de entorno o archivos `.Renviron`.
:::
:::

## Crear el primer chat

:::{style="margin-top: 30px; font-size: 22px;"}

```{r}
#| label: primer-chat
#| eval: false

# Crear un chat con GPT-4o-mini (rápido y barato)
chat <- chat_openai(
  model = "gpt-4o-mini"
)

# Enviar un mensaje
respuesta <- chat$chat("Hola, ¿cómo estás?")

# Ver la respuesta
cat(respuesta)

# El chat mantiene el historial
chat$chat("¿Cuál fue mi primer mensaje?")
```
:::

## Usar un system prompt

:::{style="margin-top: 30px; font-size: 20px;"}

```{r}
#| label: system-prompt
#| eval: false

# Chat con personalidad definida
analista <- chat_openai(
  model = "gpt-4o-mini",
  system_prompt = "Eres un analista político experto en América Latina.
                   Respondes de forma concisa y académica.
                   Siempre citas fuentes cuando es posible.
                   Respondes en español."
)

# Ahora todas las respuestas seguirán estas instrucciones
analista$chat("¿Cuáles son los principales desafíos democráticos en Uruguay?")
```

:::{.callout-tip}
El system prompt define el "rol" del modelo para toda la conversación. Es clave para obtener respuestas consistentes.
:::
:::

## Experimentar con system prompts

:::{style="margin-top: 30px; font-size: 22px;"}

**Ejercicio**: Crear tres chats con diferentes personalidades y comparar las respuestas a la misma pregunta.

```{r}
#| label: ejercicio-system
#| eval: false

# Chat 1: Académico formal
academico <- chat_openai(
  model = "gpt-4o-mini",
  system_prompt = "Eres un profesor universitario. Responde de forma
                   formal y académica con referencias."
)

# Chat 2: Periodista
periodista <- chat_openai(
  model = "gpt-4o-mini",
  system_prompt = "Eres un periodista. Responde de forma clara y
                   accesible para el público general."
)

# Chat 3: Activista
activista <- chat_openai(
  model = "gpt-4o-mini",
  system_prompt = "Eres un activista social. Responde con pasión
                   y énfasis en la justicia social."
)

# Misma pregunta, diferentes respuestas
pregunta <- "¿Qué opinas sobre la desigualdad en América Latina?"

academico$chat(pregunta)
periodista$chat(pregunta)
activista$chat(pregunta)
```
:::

# Parte 2: Clasificación de textos {background-color="#2d4563"}

## Cargar los textos del Día 3

:::{style="margin-top: 30px; font-size: 22px;"}

```{r}
#| label: cargar-textos
#| eval: false

# Cargar los textos políticos
textos <- read_csv("../dia-03/datos/textos_politicos.csv",
                   show_col_types = FALSE)

# Ver estructura
glimpse(textos)

# Recordar: tenemos 60 textos con 5 temas
textos |> count(tema)
```
:::

## Crear un clasificador

:::{style="margin-top: 30px; font-size: 20px;"}

```{r}
#| label: crear-clasificador
#| eval: false

# System prompt para clasificación
clasificador <- chat_openai(
  model = "gpt-4o-mini",
  system_prompt = "Eres un clasificador de textos políticos.

  Tu tarea es clasificar cada texto en UNO de estos temas:
  - economia
  - educacion
  - seguridad
  - salud
  - medioambiente

  REGLAS:
  1. Responde SOLO con el nombre del tema, en minúsculas
  2. No agregues explicaciones ni puntuación
  3. Si no estás seguro, elige el tema más probable

  Ejemplos:
  Texto: 'La inflación afecta a las familias' → economia
  Texto: 'Los estudiantes protestaron' → educacion
  Texto: 'Aumentaron los homicidios' → seguridad"
)

# Probar con un texto
clasificador$chat(textos$texto[1])
```
:::

## Clasificar un texto

:::{style="margin-top: 30px; font-size: 22px;"}

```{r}
#| label: clasificar-uno
#| eval: false

# Ver el primer texto
cat("Texto:", textos$texto[1], "\n")
cat("Tema real:", textos$tema[1], "\n")

# Clasificar
tema_llm <- clasificador$chat(textos$texto[1])
cat("Tema LLM:", tema_llm, "\n")

# ¿Coincide?
cat("Correcto:", textos$tema[1] == trimws(tolower(tema_llm)))
```
:::

## Función para clasificar en batch

:::{style="margin-top: 30px; font-size: 18px;"}

```{r}
#| label: funcion-clasificar
#| eval: false

# IMPORTANTE: crear un chat nuevo para cada texto
# Esto evita que el historial acumulado sesgue las respuestas

clasificar_texto <- function(texto) {
  # Chat sin historial
  chat_temp <- chat_openai(
    model = "gpt-4o-mini",
    system_prompt = "Eres un clasificador de textos políticos.
    Clasifica en: economia, educacion, seguridad, salud, medioambiente.
    Responde SOLO con el nombre del tema, sin explicación."
  )

  respuesta <- chat_temp$chat(texto)
  return(trimws(tolower(respuesta)))
}

# Probar
clasificar_texto("La inflación sigue siendo un problema grave.")
```
:::

## Clasificar los primeros 20 textos

:::{style="margin-top: 30px; font-size: 20px;"}

```{r}
#| label: clasificar-batch
#| eval: false

# Clasificar un subconjunto (para no gastar mucha API)
# Esto toma ~1-2 minutos

resultados <- textos |>
  slice(1:20) |>
  mutate(
    tema_llm = map_chr(texto, clasificar_texto, .progress = TRUE)
  )

# Ver resultados
resultados |>
  select(tema, tema_llm, texto) |>
  head(10)
```
:::

## Evaluar la clasificación

:::{style="margin-top: 30px; font-size: 22px;"}

```{r}
#| label: evaluar-clasificacion
#| eval: false

# Calcular accuracy
evaluacion <- resultados |>
  mutate(correcto = tema == tema_llm)

# Accuracy general
accuracy <- mean(evaluacion$correcto)
cat("Accuracy:", round(accuracy * 100, 1), "%\n")

# Matriz de confusión
table(Real = evaluacion$tema, LLM = evaluacion$tema_llm)
```
:::

## Analizar errores

:::{style="margin-top: 30px; font-size: 22px;"}

```{r}
#| label: analizar-errores
#| eval: false

# Ver los errores
errores <- evaluacion |>
  filter(!correcto) |>
  select(texto, tema, tema_llm)

# Mostrar errores
errores

# Pregunta: ¿los errores son "razonables"?
# A veces el LLM clasifica diferente pero no está "mal"
```
:::

# Parte 3: Extracción estructurada {background-color="#2d4563"}

## ¿Por qué datos estructurados?

:::{style="margin-top: 30px; font-size: 24px;"}
:::{.columns}
:::{.column width=50%}
**Texto libre:**

```
"El sentimiento del texto es
negativo porque menciona crisis
e inflación alta."
```

Difícil de procesar automáticamente.
:::

:::{.column width=50%}
**JSON estructurado:**

```json
{
  "sentimiento": "negativo",
  "confianza": 0.85,
  "palabras_clave": ["crisis", "inflación"]
}
```

Fácil de convertir a dataframe.
:::
:::

<br>

[Pedir respuestas en formato JSON permite integrar LLMs en pipelines de análisis.]{.alert}
:::

## Extracción con prompt

:::{style="margin-top: 30px; font-size: 20px;"}

```{r}
#| label: extraccion-prompt
#| eval: false

# Chat para extracción estructurada
extractor <- chat_openai(
  model = "gpt-4o-mini",
  system_prompt = 'Analiza textos políticos y extrae información.
  Responde SIEMPRE en JSON válido con esta estructura:
  {
    "tema": "economia/educacion/seguridad/salud/medioambiente",
    "sentimiento": "positivo/negativo/neutro",
    "confianza": 0.0-1.0,
    "entidades": ["lista de personas, organizaciones o lugares mencionados"],
    "resumen": "resumen en una oración"
  }
  NO incluyas texto fuera del JSON.'
)

# Probar
texto_ejemplo <- "El presidente anunció que la inflación bajará al 5%
                  gracias a las nuevas políticas del Banco Central."

respuesta_json <- extractor$chat(texto_ejemplo)
cat(respuesta_json)
```
:::

## Parsear el JSON

:::{style="margin-top: 30px; font-size: 22px;"}

```{r}
#| label: parsear-json
#| eval: false

# Convertir JSON a lista de R
resultado <- fromJSON(respuesta_json)

# Acceder a los campos
cat("Tema:", resultado$tema, "\n")
cat("Sentimiento:", resultado$sentimiento, "\n")
cat("Confianza:", resultado$confianza, "\n")
cat("Entidades:", paste(resultado$entidades, collapse = ", "), "\n")
cat("Resumen:", resultado$resumen, "\n")
```
:::

## Usar extract_data de ellmer

:::{style="margin-top: 30px; font-size: 18px;"}

```{r}
#| label: extract-data
#| eval: false

# ellmer tiene una función que valida el JSON automáticamente

chat_extractor <- chat_openai(model = "gpt-4o-mini")

resultado <- chat_extractor$extract_data(
  "El gobierno de Uruguay aumentó el salario mínimo en un 10%,
   lo que beneficiará a miles de trabajadores.",
  type = type_object(
    tema = type_string("Tema: economia/educacion/seguridad/salud/medioambiente"),
    sentimiento = type_string("Sentimiento: positivo/negativo/neutro"),
    confianza = type_number("Confianza entre 0 y 1"),
    pais = type_string("País mencionado, o 'no especificado'"),
    impacto = type_string("Descripción breve del impacto")
  )
)

# Resultado ya es una lista estructurada
str(resultado)
```
:::

## Extraer múltiples textos

:::{style="margin-top: 30px; font-size: 18px;"}

```{r}
#| label: extraer-batch
#| eval: false

# Función para extraer de un texto
extraer_info <- function(texto) {
  chat_temp <- chat_openai(model = "gpt-4o-mini")

  resultado <- chat_temp$extract_data(
    texto,
    type = type_object(
      tema = type_string("economia/educacion/seguridad/salud/medioambiente"),
      sentimiento = type_string("positivo/negativo/neutro"),
      confianza = type_number("0 a 1")
    )
  )

  return(as_tibble(resultado))
}

# Aplicar a varios textos
extracciones <- textos |>
  slice(1:10) |>
  mutate(
    info = map(texto, extraer_info)
  ) |>
  unnest(info)

# Ver resultado
extracciones |>
  select(tema, sentimiento, confianza, texto)
```
:::

# Parte 4: Comparación con LDA {background-color="#2d4563"}

## Recordar los resultados del Día 3

:::{style="margin-top: 30px; font-size: 24px;"}

En el Día 3, usamos LDA para clasificar los mismos textos:

- LDA descubrió 5 temas a partir de las palabras
- Asignamos cada documento al tema dominante
- Calculamos accuracy comparando con las etiquetas reales

**Pregunta**: ¿El LLM clasifica mejor que LDA?

[Vamos a comparar los dos métodos con los mismos textos.]{.alert}
:::

## Comparación directa

:::{style="margin-top: 30px; font-size: 22px;"}

```{r}
#| label: comparacion
#| eval: false

# Supongamos que tenemos resultados de LDA del Día 3
# y resultados de LLM de hoy

# Crear tabla comparativa
comparacion <- tibble(

  metodo = c("LDA", "LLM (GPT-4o-mini)"),
  accuracy = c(0.72, 0.87),  # Valores ejemplo

  tiempo = c("2 segundos", "2 minutos"),
  costo = c("Gratis", "~USD 0.02")
)

comparacion

# Conclusión: LLM más preciso pero más lento y con costo
```
:::

## Discusión

:::{style="margin-top: 30px; font-size: 24px;"}
:::{.columns}
:::{.column width=50%}
**Ventajas del LLM:**

- Mayor [precisión]{.alert}
- Entiende [contexto]{.alert} y [negaciones]{.alert}
- No requiere [preprocesamiento]{.alert}
- Funciona en [múltiples idiomas]{.alert}
:::

:::{.column width=50%}
**Ventajas de LDA:**

- [Gratuito]{.alert} y local
- [Rápido]{.alert} para grandes volúmenes
- [Reproducible]{.alert} al 100%
- [Interpretable]{.alert}: sabemos qué palabras definen cada tema
:::
:::

<br>

[La elección depende del caso: precisión vs. escala vs. costo.]{.alert}
:::

# Ejercicios adicionales {background-color="#2d4563"}

## Ejercicio 1: Cambiar el modelo

:::{style="margin-top: 30px; font-size: 22px;"}

**Instrucciones:**

1. Repetir la clasificación con `gpt-4o` en lugar de `gpt-4o-mini`
2. ¿Mejora la accuracy?
3. ¿Vale la pena el costo adicional?

```{r}
#| label: ejercicio-1
#| eval: false

# Tu código aquí
clasificador_gpt4 <- chat_openai(
  model = "gpt-4o",  # Modelo más potente
  system_prompt = "..."
)

# Clasificar y comparar
```
:::

## Ejercicio 2: Few-shot prompting

:::{style="margin-top: 30px; font-size: 20px;"}

**Instrucciones:**

1. Modificar el system prompt para incluir 3-5 ejemplos
2. ¿Mejora la clasificación con ejemplos?

```{r}
#| label: ejercicio-2
#| eval: false

# Tu código aquí
clasificador_fewshot <- chat_openai(
  model = "gpt-4o-mini",
  system_prompt = "Clasifica textos políticos.

  EJEMPLOS:
  - 'La inflación bajó al 3%' → economia
  - 'Los docentes reclaman mejores salarios' → educacion
  - 'Aumentaron los robos en la capital' → seguridad
  - 'Se inauguró un nuevo hospital' → salud
  - 'Los incendios forestales continúan' → medioambiente

  Responde SOLO con el tema, sin explicación."
)
```
:::

## Ejercicio 3: Extraer entidades

:::{style="margin-top: 30px; font-size: 22px;"}

**Instrucciones:**

1. Crear un extractor de entidades nombradas (NER)
2. Extraer personas, organizaciones y lugares de los textos
3. ¿Qué entidades aparecen más frecuentemente?

```{r}
#| label: ejercicio-3
#| eval: false

# Tu código aquí
ner <- chat_openai(
  model = "gpt-4o-mini",
  system_prompt = "Extrae entidades nombradas del texto.
  Responde en JSON:
  {
    'personas': [...],
    'organizaciones': [...],
    'lugares': [...]
  }"
)
```
:::

## Resumen del laboratorio

:::{style="margin-top: 30px; font-size: 24px;"}
:::{.columns}
:::{.column width=50%}
**Lo que practicamos:**

- Configurar ellmer con API keys
- Crear chats con system prompts
- Clasificar textos con LLMs
- Extraer datos estructurados
- Comparar con métodos clásicos
:::

:::{.column width=50%}
**Funciones clave:**

- `chat_openai()`: crear chat
- `$chat()`: enviar mensaje
- `$extract_data()`: extraer JSON
- `fromJSON()`: parsear JSON
- `map_chr()`: aplicar a vectores
:::
:::

<br>

[En el próximo laboratorio: análisis de sentimiento, datos sintéticos y auditoría de sesgos.]{.alert}
:::

# Continuar con el laboratorio avanzado {background-color="#2d4563"}
