---
title: "Tarea 7: Primeros pasos con ellmer -- Respuestas"
subtitle: "IA para Científicos Sociales - UCU"
author: "Danilo Freire"
date: "2026-04-15"
format:
  html:
    toc: true
    toc-depth: 2
    number-sections: true
    code-fold: false
lang: es
engine: knitr
---

## Instrucciones

Esta es la clave de respuestas de la Tarea 7. Cada pregunta incluye el código R completo y una respuesta escrita. Los bloques que llaman a la API están marcados con `eval=FALSE` para no gastar peticiones al renderizar. Para correrlos hace falta una API key de OpenRouter configurada en `OPENROUTER_API_KEY`.

### Configuración

```{r setup, message=FALSE, warning=FALSE}
library(ellmer)
library(tidyverse)
library(jsonlite)

set.seed(2026)

stopifnot(Sys.getenv("OPENROUTER_API_KEY") != "")

textos <- read_csv("../dia-03/datos/textos_politicos.csv",
                   show_col_types = FALSE)

MODELO <- "nvidia/nemotron-3-super-120b-a12b:free"
```

## Configuración y chat básico

### Pregunta 1: Primer chat

```{r p1, eval=FALSE}
chat <- chat_openrouter(
  model = MODELO,
  system_prompt = "Sos un investigador en ciencia política
  latinoamericana. Respondés en dos oraciones, en español, con
  vocabulario académico claro."
)

chat$chat("¿Qué es la democracia representativa?")
```

**Respuesta:** El system prompt se pasa como argumento del constructor `chat_openrouter()` y permanece activo durante toda la sesión del chat. Después de crear el objeto, llamamos al método `$chat()` para enviar un mensaje y recibir la respuesta como texto.

### Pregunta 2: Historial de conversación

```{r p2, eval=FALSE}
chat$chat("¿Y qué desafíos enfrenta hoy en América Latina?")
```

**Respuesta:** La segunda respuesta se refiere a la democracia representativa sin que tengamos que repetir el término. `ellmer` guarda el historial completo dentro del objeto `chat` y lo reenvía al modelo en cada llamada. Eso permite que el modelo mantenga el hilo, pero también significa que el costo en tokens crece conversación tras conversación.

### Pregunta 3: System prompt como variable de control

```{r p3, eval=FALSE}
mercado <- chat_openrouter(
  model = MODELO,
  system_prompt = "Sos un economista ortodoxo. Defendés la disciplina
  fiscal, los mercados libres y la apertura comercial. Respondés en
  tres oraciones."
)

social <- chat_openrouter(
  model = MODELO,
  system_prompt = "Sos un economista heterodoxo enfocado en
  desigualdad. Defendés la redistribución y la intervención pública.
  Respondés en tres oraciones."
)

pregunta <- "¿Cómo debería responder un país de ingresos medios a
una crisis de inflación?"

cat("--- Mercado ---\n", mercado$chat(pregunta), "\n\n")
cat("--- Social ---\n",   social$chat(pregunta), "\n")
```

**Respuesta:** Las dos respuestas usan vocabulario y recomendaciones distintas: la "de mercado" enfatiza disciplina fiscal y tasa de interés; la "social" enfatiza salarios reales, transferencias y controles. El mismo modelo produce posiciones distintas según el rol que le asignamos. Esto muestra que el system prompt es una variable de control, no un detalle cosmético: puede inducir sesgo intencional o no intencional en los resultados.

## Clasificación y extracción

### Pregunta 4: Función de clasificación

```{r p4, eval=FALSE}
clasificar_zero <- function(texto) {
  chat <- chat_openrouter(
    model = MODELO,
    system_prompt = "Clasificá el siguiente texto político en
    EXACTAMENTE una de estas categorías:
    economia, educacion, seguridad, salud, medioambiente.

    Reglas:
    - Responder SOLO con el nombre de la categoría, en minúsculas
    - Sin tildes, sin puntuación, sin explicación"
  )
  trimws(tolower(chat$chat(texto)))
}

clasificar_zero(textos$texto[1])
clasificar_zero(textos$texto[5])
clasificar_zero(textos$texto[10])
```

**Respuesta:** La función crea un chat nuevo dentro de cada llamada, de modo que la clasificación del texto N no contamina la del texto N+1. Esto cuesta más tokens (cada llamada envía el system prompt de nuevo) pero protege la independencia entre observaciones, que es lo que necesitamos para evaluar la accuracy con honestidad.

### Pregunta 5: Salida estructurada

```{r p5, eval=FALSE}
tipo_registro <- type_object(
  tema = type_enum(c("economia", "educacion", "seguridad",
                     "salud", "medioambiente"),
                   "El tema principal del texto"),
  menciona_gobierno = type_boolean("¿El texto menciona al gobierno o al Estado?"),
  urgencia = type_enum(c("baja", "media", "alta"),
                       "La urgencia que transmite el texto")
)

extraer <- function(texto) {
  chat <- chat_openrouter(
    model = MODELO,
    system_prompt = "Extraés información estructurada de textos políticos."
  )
  chat$chat_structured(texto, type = tipo_registro)
}

textos |>
  slice(c(1, 25, 50)) |>
  mutate(registro = map(texto, extraer)) |>
  unnest_wider(registro) |>
  select(tema, menciona_gobierno, urgencia)
```

**Respuesta:** `chat_structured()` no devuelve texto libre sino una lista con los campos del esquema, y un `type_object()` admite campos de distinto tipo (`type_enum`, `type_boolean`, `type_integer`). Así pasamos de un texto a una fila de datos tipada en una sola llamada, que es exactamente lo que necesitamos para construir un dataset a partir de documentos. Es la misma idea que usa `qlm_code()` en el Lab 8. Como siempre, conviene validar: el modelo puede equivocarse en un campo aunque el formato sea correcto.

## Robustez y sensibilidad

### Pregunta 6: ¿El modelo da siempre lo mismo?

```{r p6, eval=FALSE}
texto_ambiguo <- textos$texto[30]

repeticiones <- map_chr(1:5, \(i) clasificar_zero(texto_ambiguo))
table(repeticiones)
```

**Respuesta:** con un texto claro, las cinco corridas suelen coincidir; con un texto fronterizo (que toca dos temas) pueden aparecer dos o tres categorías distintas. La consecuencia metodológica es que el resultado de un LLM no es perfectamente reproducible: hay que fijar y reportar el modelo y su versión, considerar una temperatura baja (0), y para los casos límite correr la clasificación varias veces y tomar la mayoría. Esta variabilidad es justamente lo que las medidas de confiabilidad del Lab 8 buscan cuantificar.

### Pregunta 7: Sensibilidad al prompt

```{r p7, eval=FALSE}
muestra <- textos |> group_by(tema) |> slice_sample(n = 1) |> ungroup()

clasificar_breve <- function(texto) {
  chat <- chat_openrouter(model = MODELO,
    system_prompt = "Clasificá en: economia, educacion, seguridad, salud,
    medioambiente. Respondé sólo con la categoría.")
  trimws(tolower(chat$chat(texto)))
}

clasificar_detallado <- function(texto) {
  chat <- chat_openrouter(model = MODELO,
    system_prompt = "Clasificá en: economia, educacion, seguridad, salud,
    medioambiente. Regla: si el texto toca dos temas, elegí el más concreto
    y central. Respondé sólo con la categoría, en minúsculas y sin tildes.")
  trimws(tolower(chat$chat(texto)))
}

comparacion <- muestra |>
  mutate(breve = map_chr(texto, clasificar_breve),
         detallado = map_chr(texto, clasificar_detallado))

comparacion |> filter(breve != detallado) |> select(tema, breve, detallado)
```

**Respuesta:** las dos versiones coinciden en los textos claros y difieren en los ambiguos; la regla extra del prompt detallado resuelve algunos de esos empates. La redacción del prompt es un "grado de libertad" del investigador: distintas formulaciones razonables pueden dar resultados distintos. Por eso hay que reportar el prompt exacto y, en lo posible, mostrar que el resultado es robusto a reformulaciones (como acá, comparando dos versiones).

### Pregunta 8: Sensibilidad a los ejemplos

```{r p8, eval=FALSE}
muestra8 <- textos |> group_by(tema) |> slice_sample(n = 2) |> ungroup()

clasificar_tipico <- function(texto) {
  chat <- chat_openrouter(model = MODELO,
    system_prompt = "Clasificá en: economia, educacion, seguridad, salud, medioambiente.

    Ejemplos:
    - 'La inflación volvió a subir este mes' -> economia
    - 'Los docentes piden mejores salarios' -> educacion
    - 'Aumentaron los robos en la capital' -> seguridad
    - 'Se inauguró un nuevo hospital' -> salud
    - 'Los incendios forestales se extienden' -> medioambiente

    Responder SOLO con la categoría.")
  trimws(tolower(chat$chat(texto)))
}

clasificar_ambiguo <- function(texto) {
  chat <- chat_openrouter(model = MODELO,
    system_prompt = "Clasificá en: economia, educacion, seguridad, salud, medioambiente.

    Ejemplos:
    - 'El presupuesto del sector creció 8 puntos' -> economia
    - 'El nuevo currículo prioriza el pensamiento crítico' -> educacion
    - 'Las cámaras de vigilancia llegaron a los barrios' -> seguridad
    - 'Las listas de espera aumentaron tras la reforma' -> salud
    - 'La sequía obliga a racionar el agua potable' -> medioambiente

    Responder SOLO con la categoría.")
  trimws(tolower(chat$chat(texto)))
}

res8 <- muestra8 |>
  mutate(tipico  = map_chr(texto, clasificar_tipico),
         ambiguo = map_chr(texto, clasificar_ambiguo))

c(tipico  = mean(res8$tema == res8$tipico),
  ambiguo = mean(res8$tema == res8$ambiguo))
```

**Respuesta:** la accuracy con ejemplos típicos suele ser algo mayor que con ejemplos ambiguos. Los ejemplos prototípicos le enseñan al modelo la categoría "pura"; los ambiguos le enseñan a no sobre-confiar en palabras clave. Ninguna estrategia es siempre mejor: depende del corpus. La lección es que el few-shot no es neutral, los ejemplos son una decisión de diseño que cambia los resultados y hay que documentarla.

## Más allá de la clasificación

### Pregunta 9: Extracción de entidades

```{r p9, eval=FALSE}
tipo_entidades <- type_object(
  personas = type_array(type_string(), "nombres de personas"),
  organizaciones = type_array(type_string(), "organizaciones o instituciones"),
  lugares = type_array(type_string(), "lugares geográficos")
)

chat <- chat_openrouter(
  model = MODELO,
  system_prompt = "Extraés entidades nombradas de un texto."
)

texto <- "El presidente Lacalle Pou se reunió en Montevideo con representantes
del Mercosur para discutir un acuerdo con la Unión Europea."

entidades <- chat$chat_structured(texto, type = tipo_entidades)
entidades
```

**Respuesta:** la extracción de entidades nombradas (NER) tradicionalmente requería un modelo entrenado por idioma; un LLM lo hace zero-shot con sólo un esquema. `type_array(type_string())` maneja un número variable de entidades (cero, una o varias). Sirve para armar redes de actores (quién se reunió con quién), bases de eventos o índices de organizaciones. Como con la clasificación, hay que validar: el modelo puede inventar una entidad o pasar por alto otra.

### Pregunta 10: Razonamiento paso a paso

```{r p10, eval=FALSE}
texto_dificil <- textos$texto[33]

# (a) clasificación directa
directa <- clasificar_zero(texto_dificil)

# (b) con razonamiento paso a paso (cadena de pensamiento)
chat <- chat_openrouter(
  model = MODELO,
  system_prompt = "Clasificá el texto en: economia, educacion, seguridad,
  salud, medioambiente. Primero explicá tu razonamiento en una o dos
  oraciones. Terminá con una línea: 'Categoría: <categoria>'."
)
con_cot <- chat$chat(texto_dificil)

directa
cat(con_cot)
```

**Respuesta:** en textos claros, la cadena de pensamiento rara vez cambia la respuesta y es gasto extra. En textos ambiguos o que tocan dos temas, pedir el razonamiento puede cambiar (y mejorar) la decisión, y deja una justificación que se puede auditar. El costo es más tokens y más tiempo. La idea de la lecture 14: el razonamiento paso a paso ayuda en tareas que requieren inferencia, no en clasificaciones simples donde el modelo ya "sabe" la respuesta.

## Reflexión

### Pregunta 11: Costo de procesar el dataset completo

```{r p11}
n_textos <- 60
tokens_entrada_por_texto <- 200
tokens_salida_por_texto  <- 5

precio_entrada <- 0.80  # USD por millón
precio_salida  <- 4.00  # USD por millón

costo <- (n_textos * tokens_entrada_por_texto * precio_entrada +
          n_textos * tokens_salida_por_texto  * precio_salida) / 1e6
costo
```

**Respuesta:** El costo aproximado es de USD 0,01 para los 60 textos (un centavo). Esto es órdenes de magnitud más barato que un anotador humano (~USD 0,10 por texto en plataformas tipo Mechanical Turk, ~USD 1 por texto si es un investigador). Para 5.000 textos, el costo escalaría a ~USD 1, todavía trivial.

### Pregunta 12: Recomendación para una investigación real

**Respuesta:** Recomendaría un híbrido. Pasos: (1) usar el LLM (Claude 3.5 Haiku o similar) para anotar 500 tweets con el mejor prompt few-shot posible, costo aproximado USD 5; (2) validar contra una muestra de 100 tweets anotados a mano por el colega, calcular kappa de Cohen; (3) si kappa > 0,7, entrenar un clasificador clásico (regresión logística + TF-IDF o un modelo en `tidymodels`) sobre las 500 etiquetas del LLM; (4) usar el clasificador clásico para etiquetar los 4.500 restantes, gratis y reproducible. Esto combina la precisión del LLM, el costo controlado y la reproducibilidad de los métodos clásicos. Documentar el modelo exacto, el prompt y la fecha de uso del LLM en el material suplementario.
