---
title: "Tarea 4: Regresión y regularización -- Respuestas"
subtitle: "IA para Científicos Sociales - UCU"
author: "Danilo Freire"
date: "2026-04-15"
format:
  html:
    toc: true
    toc-depth: 2
    number-sections: true
    code-fold: false
lang: es
engine: knitr
---

## Instrucciones

Esta es la clave de respuestas de la Tarea 4. Cada pregunta incluye el código R completo y una respuesta escrita.

### Configuración

```{r setup, message=FALSE, warning=FALSE}
library(tidymodels)
library(tidyverse)
library(glmnet)
library(ranger)

datos <- read_csv("datos/latinobarometro_sim.csv", show_col_types = FALSE)

datos <- datos |>
  mutate(
    pais = factor(pais),
    zona = factor(zona),
    genero = factor(genero),
    uso_internet = factor(uso_internet, levels = c("nunca", "semanal", "diario"))
  )

set.seed(2026)
```

## Exploración

### Pregunta 1: Resumen del dataset

Calculen la media y desviación estándar de `satisfaccion_vida` por país.

```{r p1}
resumen_pais <- datos |>
  group_by(pais) |>
  summarise(
    media = round(mean(satisfaccion_vida), 2),
    sd = round(sd(satisfaccion_vida), 2),
    n = n()
  ) |>
  arrange(desc(media))

resumen_pais
```

**Respuesta:** En esta muestra, México tiene la mayor satisfacción promedio (≈ 7.07) y El Salvador la menor (≈ 6.20), aunque la diferencia entre el primero y el último es de menos de un punto en una escala de 1 a 10 y cada país tiene pocas observaciones (entre 15 y 38), así que conviene no sobreinterpretar el ranking. La satisfacción con la vida varía entre países, lo cual es esperable dado que refleja diferencias en condiciones socioeconómicas, confianza institucional y otras variables contextuales. Estas diferencias son en parte producto de la simulación, pero representan patrones que se observan en datos reales de Latinobarómetro: países con mejores indicadores económicos y mayor confianza institucional tienden a reportar mayor satisfacción.

### Pregunta 2: Correlaciones con la variable objetivo

Calculen la correlación entre `satisfaccion_vida` y todas las variables numéricas.

```{r p2}
cors <- datos |>
  select(satisfaccion_vida, edad, educacion_anios, ingreso_hogar,
         confianza_gobierno, confianza_justicia, satisfaccion_democracia,
         percepcion_economia, interes_politica) |>
  cor() |>
  as.data.frame() |>
  select(satisfaccion_vida) |>
  arrange(desc(abs(satisfaccion_vida)))

cors
```

**Respuesta:** Las variables con mayor correlación con la satisfacción son `educacion_anios` (≈ 0.36) e `ingreso_hogar` (≈ 0.33), ambas positivas: las personas con más educación e ingresos reportan mayor satisfacción con la vida. Les siguen, con correlaciones moderadas y también positivas, `confianza_gobierno` (≈ 0.24) y `satisfaccion_democracia` (≈ 0.21). Es interesante que `percepcion_economia` tenga una correlación más bien débil (≈ 0.14): en este dataset, las condiciones materiales (educación e ingreso) pesan más que las percepciones subjetivas sobre la economía. La variable con menor relación es `confianza_justicia` (≈ 0.01), prácticamente nula.

### Pregunta 3: Distribución por zona

Creen un boxplot de `satisfaccion_vida` por `zona`.

```{r p3}
ggplot(datos, aes(x = zona, y = satisfaccion_vida, fill = zona)) +
  geom_boxplot(alpha = 0.7) +
  scale_fill_manual(values = c("#2d4563", "#e74c3c")) +
  labs(
    title = "Satisfacción con la vida por zona",
    x = "Zona",
    y = "Satisfacción (1-10)"
  ) +
  theme_minimal() +
  theme(legend.position = "none")
```

**Respuesta:** La diferencia entre zonas urbana y rural puede ser pequeña en este dataset simulado. En datos reales de Latinoamérica, la relación entre zona y satisfacción es ambigua: las zonas urbanas suelen tener mayor acceso a servicios, pero también más desigualdad y costos de vida. El boxplot permite ver si hay diferencias en la mediana y la dispersión.

## Modelo baseline

### Pregunta 4: División de datos y receta

```{r p4}
division <- initial_split(datos, prop = 0.75)
datos_train <- training(division)
datos_test <- testing(division)

receta <- recipe(satisfaccion_vida ~ edad + educacion_anios + ingreso_hogar +
                 zona + genero + confianza_gobierno + confianza_justicia +
                 satisfaccion_democracia + percepcion_economia +
                 uso_internet + interes_politica,
                 data = datos_train) |>
  step_dummy(all_nominal_predictors()) |>
  step_normalize(all_numeric_predictors()) |>
  step_zv(all_predictors())

# Verificar
receta_prep <- receta |> prep() |> juice()
cat("Predictores:", ncol(receta_prep) - 1, "\n")
glimpse(receta_prep)
```

**Respuesta:** La receta preparada tiene más predictores que las variables originales porque `step_dummy()` convierte las categóricas en variables binarias. Por ejemplo, `uso_internet` con 3 niveles genera 2 dummies (el nivel de referencia se omite). La normalización con `step_normalize()` centra y escala cada predictor numérico para que tenga media 0 y desviación 1. Esto es necesario para que la regularización trate todas las variables de forma equitativa: sin normalizar, variables con escalas grandes dominarían la penalización.

### Pregunta 5: Modelo OLS

```{r p5}
modelo_ols <- linear_reg() |>
  set_engine("lm") |>
  set_mode("regression")

ajuste_ols <- workflow() |>
  add_recipe(receta) |>
  add_model(modelo_ols) |>
  fit(data = datos_train)

coef_ols <- tidy(ajuste_ols) |>
  filter(term != "(Intercept)") |>
  arrange(desc(abs(estimate)))

coef_ols
```

**Respuesta:** Los coeficientes normalizados permiten comparar directamente la importancia de cada variable. El predictor más importante (mayor coeficiente en valor absoluto) es `educacion_anios` (≈ 0.38), seguido de `satisfaccion_democracia` (≈ 0.26), `confianza_gobierno` (≈ 0.25) e `ingreso_hogar` (≈ 0.22). Es decir, pesan tanto las condiciones socioeconómicas (educación, ingreso) como la relación con las instituciones (confianza en el gobierno, satisfacción con la democracia). Los predictores menos importantes, con coeficientes cercanos a cero, son `zona` y `confianza_justicia`: aportan poca información una vez que las demás variables están en el modelo.

### Pregunta 6: Evaluar OLS

```{r p6}
pred_ols <- augment(ajuste_ols, datos_test)

metricas_ols <- pred_ols |>
  metrics(truth = satisfaccion_vida, estimate = .pred)

metricas_ols
```

**Respuesta:** El R² indica el porcentaje de la variación en satisfacción que el modelo explica. Aquí el R² es ≈ 0.26, es decir, el modelo explica alrededor del 26% de la variación, algo razonable para datos de encuestas sociales, donde la satisfacción con la vida depende de muchos factores difíciles de medir (personalidad, relaciones familiares, salud). El RMSE es ≈ 1.19: el modelo se equivoca en promedio en algo más de un punto de la escala de 1 a 10. El MAE (≈ 0.95) cuenta una historia parecida con una métrica menos sensible a los errores grandes.

## LASSO

### Pregunta 7: Tuning de LASSO

```{r p7}
modelo_lasso <- linear_reg(
  penalty = tune(),
  mixture = 1
) |>
  set_engine("glmnet") |>
  set_mode("regression")

wf_lasso <- workflow() |>
  add_recipe(receta) |>
  add_model(modelo_lasso)

grilla_lambda <- grid_regular(
  penalty(range = c(-4, 0)),
  levels = 30
)

folds <- vfold_cv(datos_train, v = 10)

resultados_lasso <- tune_grid(
  wf_lasso,
  resamples = folds,
  grid = grilla_lambda,
  metrics = metric_set(rmse, rsq, mae)
)

lambda_min <- select_best(resultados_lasso, metric = "rmse")
cat("Mejor lambda:\n")
print(lambda_min)

autoplot(resultados_lasso) +
  scale_x_log10() +
  theme_minimal() +
  labs(title = "Tuning de LASSO: RMSE vs. penalty")
```

**Respuesta:** El lambda óptimo es el valor que minimiza el RMSE en la validación cruzada (≈ 0.03 en nuestra corrida). Valores de lambda muy pequeños (cercanos a 0) producen un modelo similar a OLS, mientras que valores muy grandes eliminan todas las variables. El gráfico de autoplot muestra la curva típica en U: el RMSE baja al principio (la regularización reduce el sobreajuste) y luego sube (demasiada penalización elimina señal útil).

### Pregunta 8: Lambda mínimo vs. 1SE

```{r p8}
lambda_1se <- select_by_one_std_err(
  resultados_lasso,
  metric = "rmse",
  desc(penalty)
)

cat("Lambda mínimo:\n")
print(lambda_min)
cat("\nLambda 1SE:\n")
print(lambda_1se)
cat("\nDiferencia:", round(lambda_1se$penalty / lambda_min$penalty, 1), "veces más grande")
```

**Respuesta:** El lambda 1SE (≈ 0.15) es alrededor de 5 veces más grande que el lambda mínimo (≈ 0.03), lo que produce un modelo más simple (más coeficientes eliminados). La regla 1SE dice: "elijamos el modelo más simple cuyo error esté dentro de un error estándar del mínimo". La lógica es que si dos modelos tienen rendimiento estadísticamente similar, preferimos el más simple (principio de parsimonia). Esto es útil cuando queremos un modelo más interpretable o cuando sospechamos que el lambda mínimo podría sobreajustar ligeramente.

### Pregunta 9: Variables eliminadas por LASSO

```{r p9}
ajuste_lasso <- wf_lasso |>
  finalize_workflow(lambda_min) |>
  fit(data = datos_train)

coef_lasso <- tidy(ajuste_lasso) |>
  filter(term != "(Intercept)") |>
  arrange(desc(abs(estimate)))

coef_lasso

# Variables eliminadas
eliminadas <- coef_lasso |> filter(estimate == 0)
cat("\nVariables eliminadas:", nrow(eliminadas), "de", nrow(coef_lasso), "\n")
if (nrow(eliminadas) > 0) {
  cat("Son:", paste(eliminadas$term, collapse = ", "), "\n")
}
```

**Respuesta:** Con el lambda mínimo, LASSO elimina 3 de las 12 variables (las deja exactamente en cero): `confianza_justicia`, `zona` y el nivel "semanal" de `uso_internet`. No es casualidad: son justamente las variables con menor correlación con la satisfacción (recordemos que `confianza_justicia` tenía correlación ≈ 0.01). LASSO elimina variables cuyo efecto es demasiado pequeño para justificar su inclusión, dado el nivel de penalización. Esto es una forma de selección automática de variables: en vez de decidir manualmente qué predictores incluir, dejamos que el algoritmo lo haga basándose en los datos.

## Ridge y Elastic Net

### Pregunta 10: Comparar coeficientes Ridge vs. LASSO

```{r p10}
modelo_ridge <- linear_reg(
  penalty = tune(),
  mixture = 0
) |>
  set_engine("glmnet") |>
  set_mode("regression")

wf_ridge <- workflow() |>
  add_recipe(receta) |>
  add_model(modelo_ridge)

resultados_ridge <- tune_grid(
  wf_ridge,
  resamples = folds,
  grid = grilla_lambda,
  metrics = metric_set(rmse)
)

lambda_ridge <- select_best(resultados_ridge, metric = "rmse")
ajuste_ridge <- finalize_workflow(wf_ridge, lambda_ridge) |>
  fit(data = datos_train)

# Comparar coeficientes
coef_ridge <- tidy(ajuste_ridge) |>
  filter(term != "(Intercept)") |>
  select(term, ridge = estimate)

coef_lasso_comp <- tidy(ajuste_lasso) |>
  filter(term != "(Intercept)") |>
  select(term, lasso = estimate)

comparacion <- left_join(coef_ridge, coef_lasso_comp, by = "term")
comparacion

cat("\nMedia |coef| Ridge:", round(mean(abs(comparacion$ridge)), 4))
cat("\nMedia |coef| LASSO:", round(mean(abs(comparacion$lasso)), 4))
```

**Respuesta:** En nuestra corrida, el promedio de |coeficiente| es ≈ 0.137 en Ridge y ≈ 0.129 en LASSO: Ridge tiende a tener coeficientes algo más grandes en promedio porque reduce todos los coeficientes de forma proporcional, sin eliminar ninguno. LASSO, en cambio, pone algunos en exactamente cero, lo que baja el promedio. Ridge usa la penalización L2 (suma de cuadrados), que "encoge" pero no elimina. LASSO usa la penalización L1 (suma de valores absolutos), que produce soluciones "sparse" donde algunos coeficientes son exactamente cero. La diferencia se debe a la geometría de cada tipo de penalización.

### Pregunta 11: Elastic Net con dos hiperparámetros

```{r p11}
modelo_enet <- linear_reg(
  penalty = tune(),
  mixture = tune()
) |>
  set_engine("glmnet") |>
  set_mode("regression")

wf_enet <- workflow() |>
  add_recipe(receta) |>
  add_model(modelo_enet)

grilla_enet <- grid_regular(
  penalty(range = c(-4, 0)),
  mixture(range = c(0, 1)),
  levels = c(15, 5)
)

resultados_enet <- tune_grid(
  wf_enet,
  resamples = folds,
  grid = grilla_enet,
  metrics = metric_set(rmse)
)

mejor_enet <- select_best(resultados_enet, metric = "rmse")
cat("Mejor combinación:\n")
print(mejor_enet)

autoplot(resultados_enet) +
  scale_x_log10() +
  theme_minimal() +
  labs(title = "Tuning de Elastic Net")
```

**Respuesta:** En esta corrida la mejor combinación tiene `mixture = 0`, es decir, el Elastic Net se inclina por Ridge puro. Esto sugiere que, en este dataset, conviene encoger todos los coeficientes de forma proporcional en lugar de eliminar variables: casi todos los predictores aportan algo y ninguno es claramente prescindible. Cuando el mixture óptimo es intermedio (por ejemplo, 0.5), el Elastic Net combina ambos enfoques, lo cual es útil cuando hay grupos de predictores correlacionados. Como las variables aquí son relativamente independientes, la diferencia entre las tres formas de regularización es pequeña, algo que confirmamos en la tabla comparativa.

## Comparación

### Pregunta 12: Tabla comparativa

```{r p12}
# Ajustar Elastic Net final
ajuste_enet <- finalize_workflow(wf_enet, mejor_enet) |>
  fit(data = datos_train)

# Random Forest
modelo_rf <- rand_forest(trees = 500, mtry = tune(), min_n = tune()) |>
  set_engine("ranger") |>
  set_mode("regression")

wf_rf <- workflow() |>
  add_recipe(receta) |>
  add_model(modelo_rf)

grilla_rf <- grid_regular(
  mtry(range = c(2, 8)),
  min_n(range = c(5, 20)),
  levels = c(4, 4)
)

resultados_rf <- tune_grid(wf_rf, resamples = folds, grid = grilla_rf, metrics = metric_set(rmse))
mejor_rf <- select_best(resultados_rf, metric = "rmse")
ajuste_rf <- finalize_workflow(wf_rf, mejor_rf) |>
  fit(data = datos_train)

# Predicciones para todos los modelos
pred_lasso <- augment(ajuste_lasso, datos_test)
pred_ridge <- augment(ajuste_ridge, datos_test)
pred_enet  <- augment(ajuste_enet,  datos_test)
pred_rf    <- augment(ajuste_rf,    datos_test)

metricas_lasso <- pred_lasso |> metrics(truth = satisfaccion_vida, estimate = .pred)
metricas_ridge <- pred_ridge |> metrics(truth = satisfaccion_vida, estimate = .pred)
metricas_enet <- pred_enet |> metrics(truth = satisfaccion_vida, estimate = .pred)
metricas_rf <- pred_rf |> metrics(truth = satisfaccion_vida, estimate = .pred)

tabla <- bind_rows(
  metricas_ols |> mutate(modelo = "OLS"),
  metricas_lasso |> mutate(modelo = "LASSO"),
  metricas_ridge |> mutate(modelo = "Ridge"),
  metricas_enet |> mutate(modelo = "Elastic Net"),
  metricas_rf |> mutate(modelo = "Random Forest")
) |>
  select(modelo, .metric, .estimate) |>
  pivot_wider(names_from = .metric, values_from = .estimate) |>
  arrange(rmse)

tabla
```

**Respuesta:** Random Forest tiene el RMSE más bajo (≈ 1.17) y el mejor R² (≈ 0.30), pero la ventaja es minúscula: los cuatro modelos lineales (OLS, LASSO, Ridge, Elastic Net) se agrupan en RMSE ≈ 1.18-1.19, a menos de dos centésimas de Random Forest. La razón es que la relación entre los predictores y la satisfacción es aproximadamente lineal (la diseñamos así), de modo que no hay no-linealidades que Random Forest pueda aprovechar, y con p = 11 y n ≈ 375 los modelos lineales ya estiman bien. La mejora de regularización sobre OLS es marginal. En la práctica, los cinco modelos rinden casi igual: la diferencia está dentro del margen de ruido.

### Pregunta 13: Reflexión

**Respuesta:**

1. La regularización no mejora mucho respecto a OLS en este dataset. Esto se debe a que el número de predictores es bajo (11) comparado con las observaciones (~375), las variables son razonablemente independientes, y no hay mucho sobreajuste que corregir. La regularización es más útil cuando hay muchos predictores (p >> n), multicolinealidad fuerte, o variables irrelevantes que necesitan ser eliminadas automáticamente.

2. LASSO es preferible cuando queremos selección automática de variables, por ejemplo si tenemos docenas de predictores y sospechamos que solo unos pocos son relevantes. Ridge es preferible cuando creemos que todos los predictores contribuyen algo (no queremos eliminar ninguno) y hay multicolinealidad: Ridge reduce los coeficientes de variables correlacionadas de forma proporcional en vez de eliminar arbitrariamente una.

3. Para un tomador de decisiones, probablemente elegiría OLS o LASSO. Aunque Random Forest tiene mejor rendimiento predictivo, la diferencia es pequeña, y OLS/LASSO producen coeficientes que se pueden interpretar directamente: "un punto más en percepción económica se asocia con X puntos más de satisfacción". Un modelo de Random Forest solo dice "esta variable es importante", sin indicar la dirección o magnitud del efecto. En ciencias sociales, la interpretabilidad suele ser tan valiosa como la precisión predictiva.
