---
title: "IA para Científicos Sociales"
subtitle: "Sesión 1.3: Laboratorio - Primer flujo de trabajo con tidymodels"
author:
  - name: Danilo Freire
    orcid: 0000-0002-4712-6810
    email: danilofreire@gmail.com
    affiliations: "Departamento de Data and Decision Sciences <br> Emory University"
format:
  clean-revealjs:
    self-contained: true
    footer: "[Sesión 1.3](https://danilofreire.github.io/introduccion-ia-ucu/clases/dia-01/03-laboratorio-01.html)"
    transition: slide
    transition-speed: default
    scrollable: true
revealjs-plugins:
  - multimodal
engine: knitr
editor:
  render-on-save: true
lang: es
---

```{r setup, include=FALSE}
options(htmltools.dir.version = FALSE)
library(knitr)
opts_chunk$set(
  prompt = T,
  fig.align = "center",
  dpi = 300,
  cache = T,
  engine.opts = list(bash = "-l")
)

knit_hooks$set(
  prompt = function(before, options, envir) {
    options(
      prompt = if (options$engine %in% c("sh", "bash", "zsh")) "$ " else "R> ",
      continue = if (options$engine %in% c("sh", "bash", "zsh")) "$ " else "+ "
    )
  }
)

options(repos = c(CRAN = "https://cran.rstudio.com/"))

if (!require("fontawesome", character.only = TRUE)) {
  install.packages("fontawesome", dependencies = TRUE)
  library(fontawesome, character.only = TRUE)
}
```

# Laboratorio 1: Primer flujo de trabajo con tidymodels {background-color="#2d4563"}

## Objetivos del laboratorio

:::{style="margin-top: 30px; font-size: 28px;"}
:::{.columns}
:::{.column width=50%}
**Lo que vamos a hacer:**

1. Configurar el entorno de trabajo
2. Cargar y explorar datos
3. Preprocesar variables
4. Dividir datos (train/test)
5. Entrenar un modelo de clasificación
6. Evaluar el rendimiento
7. Interpretar resultados
:::

:::{.column width=50%}
**Lo que vamos a aprender:**

- El ecosistema [tidymodels]{.alert}
- El flujo completo de ML en R
- Cómo evaluar un clasificador
- Buenas prácticas de reproducibilidad

<br>

[Trabajen en sus computadoras y pregunten si tienen dudas.]{.alert}
:::
:::
:::

## Estructura del laboratorio

:::{style="margin-top: 40px; font-size: 28px;"}

| Parte | Contenido | Duración |
|-------|-----------|----------|
| 1 | Configuración y exploración de datos | ~30 min |
| 2 | Preprocesamiento y división | ~20 min |
| 3 | Entrenamiento y evaluación | ~30 min |
| 4 | Ejercicios adicionales | ~40 min |

<br>

[Cada parte tiene ejercicios prácticos. Intenten resolverlos antes de mirar la solución.]{.alert}
:::

# Parte 1: Configuración y exploración {background-color="#2d4563"}

## Configuración del entorno

:::{style="margin-top: 30px; font-size: 24px;"}

Necesitamos instalar y cargar los paquetes. Ejecuten este código en RStudio:

```{r lab-setup, eval=FALSE, prompt=FALSE}
# Instalar paquetes (solo la primera vez)
install.packages(c("tidymodels", "tidyverse"))

# Cargar paquetes
library(tidymodels)
library(tidyverse)
```

```{r lab-load, echo=FALSE, message=FALSE, warning=FALSE}
library(tidymodels)
library(tidyverse)
```

- Si ya tienen tidyverse instalado, solo necesitan instalar [tidymodels]{.alert}
- tidymodels carga automáticamente: rsample, parsnip, yardstick, y otros paquetes que necesitaremos
- Si la instalación falla, intenten: `install.packages("tidymodels", dependencies = TRUE)`
:::

## ¿Qué es tidymodels?

:::{style="margin-top: 30px; font-size: 24px;"}
:::{.columns}
:::{.column width=55%}
- [tidymodels](https://www.tidymodels.org/) es un conjunto de paquetes de R para modelado de datos
- Sigue la filosofía del [tidyverse]{.alert}: código legible, consistente y modular
- Paquetes principales:
    - [rsample:]{.alert} división de datos
    - [parsnip:]{.alert} especificación de modelos
    - [yardstick:]{.alert} métricas de evaluación
    - [workflows:]{.alert} combinar preprocesamiento + modelo
    - [recipes:]{.alert} preprocesamiento de datos
:::

:::{.column width=45%}
:::{style="text-align: center; font-size: 20px;"}
```
tidymodels
├── rsample    → dividir datos
├── recipes    → preprocesar
├── parsnip    → especificar modelo
├── workflows  → combinar todo
├── tune       → ajustar hiperparámetros
└── yardstick  → evaluar
```

<br>

Ventaja: [misma sintaxis]{.alert} para todos los modelos, ya sea regresión logística, random forest o redes neuronales.
:::
:::
:::
:::

## Cargar los datos

:::{style="margin-top: 30px; font-size: 22px;"}

Vamos a trabajar con un dataset de indicadores socioeconómicos de países de América Latina (datos simulados inspirados en el Banco Mundial):

```{r lab-cargar, message=FALSE, warning=FALSE, prompt=FALSE}
# Cargar los datos
datos <- read_csv("datos/indicadores_latam.csv")

# Ver las primeras filas
glimpse(datos)
```
:::

## Exploración inicial

:::{style="margin-top: 30px; font-size: 22px;"}

Antes de modelar, siempre hay que [explorar los datos]{.alert}:

```{r lab-explorar, prompt=FALSE}
# Resumen estadístico
summary(datos)
```
:::

## Explorar la variable objetivo

:::{style="margin-top: 30px; font-size: 24px;"}

:::{.columns}
:::{.column width=55%}
- **Problema**: predecir si un país tendrá [crecimiento alto del PIB]{.alert} (>= 3%) en un año dado
- **Variable de resultado**: `crecimiento_alto` (sí/no)
- **Predictores**: gasto en educación, acceso a internet, urbanización, gasto en salud, inflación, desempleo, inversión extranjera, índice de gobierno digital
- Esto es un problema de [clasificación binaria]{.alert}
:::

:::{.column width=45%}
```{r lab-outcome, prompt=FALSE}
# Verificar la distribución del outcome
datos |>
  count(crecimiento_alto) |>
  mutate(prop = n / sum(n))
```
:::
:::
:::

## Ejercicio 1: Exploración

:::{style="margin-top: 30px; font-size: 24px;"}

**Instrucciones:** Antes de continuar, exploren los datos ustedes mismos.

1. ¿Cuántas observaciones y variables tiene el dataset?
2. ¿Hay valores faltantes (NA)?
3. ¿Cómo se distribuye cada variable numérica?
4. ¿Hay correlaciones fuertes entre las variables?

```{r ej1-solucion, eval=FALSE, prompt=FALSE}
# Sugerencias de código:
dim(datos)                    # Dimensiones
sum(is.na(datos))             # Total de NAs
cor(datos |> select(where(is.numeric)))  # Correlaciones
```

[Tómense 5 minutos para explorar.]{.alert}
:::

# Parte 2: Preprocesamiento y división {background-color="#2d4563"}

## Preparar los datos

:::{style="margin-top: 30px; font-size: 24px;"}

Convertimos la variable de resultado a factor (necesario para clasificación) y seleccionamos las variables:

```{r lab-preparar, prompt=FALSE}
# Asegurar que el outcome sea un factor
datos <- datos |>
  mutate(crecimiento_alto = factor(crecimiento_alto, levels = c("no", "si")))

# Seleccionar variables para el modelo (solo numéricas)
datos_modelo <- datos |>
  select(crecimiento_alto, gasto_educacion, acceso_internet,
         urbanizacion, gasto_salud, inflacion, desempleo,
         inversion_extranjera, indice_gobierno_digital)

# Verificar
glimpse(datos_modelo)
```
:::

## ¿Por qué convertir a factor?

:::{style="margin-top: 30px; font-size: 24px;"}
:::{.columns}
:::{.column width=55%}
- En R, los modelos de [clasificación]{.alert} esperan que la variable objetivo sea un [factor]{.alert}
- Un factor es un tipo de dato para variables categóricas
- Tiene [niveles]{.alert} ordenados: el primer nivel es la clase "negativa"
- En nuestro caso: `levels = c("no", "si")`
    - "no" = clase negativa (referencia)
    - "si" = clase positiva (la que queremos predecir)
- [El orden importa]{.alert} para interpretar métricas como precisión y recall
:::

:::{.column width=45%}
```{r factor-ejemplo, prompt=FALSE}
# Ver los niveles del factor
levels(datos_modelo$crecimiento_alto)

# La clase positiva es "si"
# Cuando el modelo predice "si",
# está prediciendo crecimiento alto
```
:::
:::
:::

## Dividir los datos

:::{style="margin-top: 30px; font-size: 24px;"}

Usamos `initial_split()` de rsample para crear la división train/test:

```{r lab-dividir, prompt=FALSE}
# Fijar semilla para reproducibilidad
set.seed(2026)

# Dividir: 75% entrenamiento, 25% prueba
datos_split <- initial_split(datos_modelo, prop = 0.75, strata = crecimiento_alto)

# Extraer los conjuntos
datos_train <- training(datos_split)
datos_test  <- testing(datos_split)

# Verificar tamaños
cat("Entrenamiento:", nrow(datos_train), "filas\n")
cat("Prueba:", nrow(datos_test), "filas\n")
```

- `strata = crecimiento_alto` asegura que la proporción de sí/no sea similar en ambos conjuntos
- [La estratificación es buena práctica]{.alert}, especialmente con clases desbalanceadas
:::

## Verificar la estratificación

:::{style="margin-top: 30px; font-size: 24px;"}

Comprobemos que las proporciones son similares en ambos conjuntos:

```{r verificar-strata, prompt=FALSE}
# Proporciones en entrenamiento
datos_train |>
  count(crecimiento_alto) |>
  mutate(prop = round(n / sum(n), 3), conjunto = "train")

# Proporciones en prueba
datos_test |>
  count(crecimiento_alto) |>
  mutate(prop = round(n / sum(n), 3), conjunto = "test")
```

[Las proporciones deberían ser muy similares.]{.alert}
:::

## Ejercicio 2: División de datos

:::{style="margin-top: 30px; font-size: 24px;"}

**Instrucciones:** Experimenten con diferentes configuraciones de división.

1. ¿Qué pasa si cambian `prop = 0.75` a `prop = 0.50`?
2. ¿Qué pasa si quitan `strata = crecimiento_alto`?
3. ¿Qué pasa si cambian la semilla (`set.seed()`)?

```{r ej2-solucion, eval=FALSE, prompt=FALSE}
# Prueben diferentes configuraciones:
set.seed(12345)
datos_split_2 <- initial_split(datos_modelo, prop = 0.50)
# ...
```

[Entender cómo afectan estos parámetros es importante para diseñar experimentos robustos.]{.alert}
:::

# Parte 3: Entrenamiento y evaluación {background-color="#2d4563"}

## Especificar el modelo

:::{style="margin-top: 30px; font-size: 24px;"}

Usamos `logistic_reg()` de parsnip para definir una regresión logística:

```{r lab-modelo, prompt=FALSE}
# Especificar el modelo
modelo_log <- logistic_reg() |>
  set_engine("glm") |>
  set_mode("classification")

modelo_log
```

- `logistic_reg()` define [qué tipo de modelo]{.alert} queremos
- `set_engine("glm")` define [qué implementación]{.alert} usar (glm es la función base de R)
- `set_mode("classification")` indica que es un problema de clasificación
- Noten que aún [no hemos entrenado nada]{.alert}: solo definimos la especificación
:::

## Ajustar el modelo

:::{style="margin-top: 30px; font-size: 22px;"}

Ahora ajustamos el modelo a los datos de entrenamiento:

```{r lab-ajustar, prompt=FALSE}
# Ajustar el modelo
ajuste <- modelo_log |>
  fit(crecimiento_alto ~ ., data = datos_train)

# Ver los coeficientes
tidy(ajuste)
```

- `crecimiento_alto ~ .` significa: predecir `crecimiento_alto` usando [todas las demás variables]{.alert}
- `tidy()` nos da una tabla limpia con coeficientes, errores estándar y p-valores
:::

## Interpretar los coeficientes

:::{style="margin-top: 30px; font-size: 22px;"}
:::{.columns}
:::{.column width=55%}
**Recordatorio: regresión logística**

- Los coeficientes están en escala de [log-odds]{.alert}
- Un coeficiente positivo aumenta la probabilidad de "sí"
- Un coeficiente negativo la disminuye
- Para convertir a odds ratio: `exp(coeficiente)`

**Preguntas para discutir:**

- ¿Qué variables tienen coeficientes significativos (p < 0.05)?
- ¿Los signos tienen sentido teórico?
- ¿La inflación alta se asocia con menor crecimiento?
:::

:::{.column width=45%}
```{r coef-interpretacion, prompt=FALSE}
# Ver los odds ratios
tidy(ajuste) |>
  mutate(odds_ratio = exp(estimate)) |>
  select(term, estimate, odds_ratio, p.value)
```
:::
:::
:::

## Generar predicciones

:::{style="margin-top: 30px; font-size: 22px;"}

Generamos predicciones en los datos de prueba:

```{r lab-predecir, prompt=FALSE}
# Predecir clases
predicciones <- ajuste |>
  predict(datos_test) |>
  bind_cols(datos_test)

# Ver las primeras predicciones
predicciones |>
  select(crecimiento_alto, .pred_class) |>
  head(10)
```

- `.pred_class` es la clase predicha por el modelo
- Comparamos con `crecimiento_alto` (la verdad)
:::

## Matriz de confusión

:::{style="margin-top: 30px; font-size: 22px;"}

La matriz de confusión muestra todos los resultados posibles:

```{r lab-evaluar, prompt=FALSE}
# Matriz de confusión
conf_mat(predicciones, truth = crecimiento_alto, estimate = .pred_class)
```

:::{.columns}
:::{.column width=50%}
- **Verdaderos Negativos (VN):** predijo "no" y era "no"
- **Falsos Positivos (FP):** predijo "sí" pero era "no"
:::

:::{.column width=50%}
- **Falsos Negativos (FN):** predijo "no" pero era "sí"
- **Verdaderos Positivos (VP):** predijo "sí" y era "sí"
:::
:::
:::

## Métricas de evaluación

:::{style="margin-top: 30px; font-size: 22px;"}

```{r lab-metricas, prompt=FALSE}
# Calcular múltiples métricas
predicciones |>
  metrics(truth = crecimiento_alto, estimate = .pred_class)

# Precision y recall
predicciones |>
  precision(truth = crecimiento_alto, estimate = .pred_class)

predicciones |>
  recall(truth = crecimiento_alto, estimate = .pred_class)
```

- `metrics()` calcula accuracy y kappa por defecto
- ¿Es la accuracy un buen indicador para nuestro problema?
:::

## Métricas adicionales

:::{style="margin-top: 30px; font-size: 22px;"}

```{r lab-metricas-adicionales, prompt=FALSE}
# Conjunto completo de métricas
predicciones |>
  conf_mat(truth = crecimiento_alto, estimate = .pred_class) |>
  summary()
```

[Observen las diferentes métricas y piensen cuál es más relevante para este problema.]{.alert}
:::

## Ejercicio 3: Interpretación

:::{style="margin-top: 30px; font-size: 24px;"}

**Instrucciones:** Reflexionen sobre los resultados.

1. ¿El modelo tiene mejor precisión o mejor recall?
2. ¿Qué significa eso en términos prácticos?
    - Si predecimos "crecimiento alto" cuando no lo es, ¿qué pasa?
    - Si no detectamos un caso de crecimiento alto, ¿qué pasa?
3. ¿Qué métrica priorizarían ustedes y por qué?

[Discutan en grupos de 2-3 personas durante 5 minutos.]{.alert}
:::

# Parte 4: Ejercicios adicionales {background-color="#2d4563"}

## Ejercicio 4: Probabilidades de predicción

:::{style="margin-top: 30px; font-size: 22px;"}

Los modelos de clasificación también pueden dar [probabilidades]{.alert}, no solo clases:

```{r ej4-probabilidades, prompt=FALSE}
# Obtener probabilidades
pred_probs <- ajuste |>
  predict(datos_test, type = "prob") |>
  bind_cols(datos_test)

# Ver las probabilidades
pred_probs |>
  select(crecimiento_alto, .pred_no, .pred_si) |>
  head(10)
```

**Tarea:** ¿Qué observaciones tienen predicciones "inciertas" (probabilidades cercanas a 0.5)?
:::

## Ejercicio 5: Cambiar el umbral

:::{style="margin-top: 30px; font-size: 22px;"}

Por defecto, el umbral es 0.5. Pero podemos cambiarlo:

```{r ej5-umbral, prompt=FALSE}
# Crear predicciones con umbral personalizado
umbral <- 0.3  # Más sensible: predice "sí" más fácilmente

pred_umbral <- pred_probs |>
  mutate(.pred_class_nuevo = factor(
    if_else(.pred_si >= umbral, "si", "no"),
    levels = c("no", "si")
  ))

# Comparar métricas
pred_umbral |>
  precision(truth = crecimiento_alto, estimate = .pred_class_nuevo)

pred_umbral |>
  recall(truth = crecimiento_alto, estimate = .pred_class_nuevo)
```

**Tarea:** Prueben con umbrales de 0.3, 0.5 y 0.7. ¿Cómo cambian precision y recall?
:::

## Ejercicio 6: Validación cruzada

:::{style="margin-top: 30px; font-size: 22px;"}

En lugar de una sola división, usemos [validación cruzada]{.alert}:

```{r ej6-cv, prompt=FALSE}
# Crear folds de validación cruzada
set.seed(2026)
folds <- vfold_cv(datos_train, v = 5, strata = crecimiento_alto)

# Ver los folds
folds
```

```{r ej6-cv-fit, prompt=FALSE}
# Ajustar modelo en cada fold
cv_results <- fit_resamples(
  modelo_log,
  crecimiento_alto ~ .,
  resamples = folds,
  metrics = metric_set(accuracy, precision, recall)
)

# Ver resultados promedio
collect_metrics(cv_results)
```
:::

## Ejercicio 7: Comparar con otro modelo

:::{style="margin-top: 30px; font-size: 22px;"}

Probemos un [árbol de decisión]{.alert} y comparemos:

```{r ej7-arbol, prompt=FALSE}
# Especificar un árbol de decisión
modelo_arbol <- decision_tree() |>
  set_engine("rpart") |>
  set_mode("classification")

# Validación cruzada con el árbol
cv_arbol <- fit_resamples(
  modelo_arbol,
  crecimiento_alto ~ .,
  resamples = folds,
  metrics = metric_set(accuracy, precision, recall)
)

# Comparar resultados
collect_metrics(cv_arbol)
```

**Pregunta:** ¿Cuál modelo es mejor? ¿Por qué?
:::

## Ejercicio 8: Curva ROC

:::{style="margin-top: 30px; font-size: 22px;"}

Visualicemos el rendimiento con una [curva ROC]{.alert}:

```{r ej8-roc, prompt=FALSE, fig.width=6, fig.height=4}
# Calcular curva ROC
roc_data <- pred_probs |>
  roc_curve(truth = crecimiento_alto, .pred_si)

# Graficar
autoplot(roc_data)
```

```{r ej8-auc, prompt=FALSE}
# Calcular AUC
pred_probs |>
  roc_auc(truth = crecimiento_alto, .pred_si)
```
:::

# Resumen y cierre {background-color="#2d4563"}

## Lo que aprendimos

:::{style="margin-top: 30px; font-size: 26px;"}
:::{.columns}
:::{.column width=50%}
**Flujo de trabajo completo:**

1. Cargar y explorar datos
2. Preprocesar (factores, selección)
3. Dividir (train/test con estratificación)
4. Especificar modelo (parsnip)
5. Ajustar (fit)
6. Predecir (predict)
7. Evaluar (métricas, matriz de confusión)
:::

:::{.column width=50%}
**Conceptos clave:**

- [tidymodels]{.alert} unifica el modelado en R
- La [estratificación]{.alert} mantiene proporciones de clases
- Las [probabilidades]{.alert} dan más información que las clases
- El [umbral]{.alert} afecta el balance precision/recall
- La [validación cruzada]{.alert} da estimaciones más robustas
:::
:::
:::

## Próximo: Laboratorio 2

:::{style="margin-top: 40px; font-size: 28px;"}

En el [Laboratorio 2 (Sesión 1.4)]{.alert} vamos a:

- Trabajar con un dataset diferente
- Explorar más a fondo el preprocesamiento
- Comparar múltiples modelos
- Practicar la interpretación de resultados

<br>

[Guarden su trabajo y tómense un descanso.]{.alert}
:::

# Fin del Laboratorio 1 {background-color="#2d4563"}
