---
title: "IA para Científicos Sociales"
subtitle: "Sesión 1.4: Laboratorio - Exploración avanzada y comparación de modelos"
author:
  - name: Danilo Freire
    orcid: 0000-0002-4712-6810
    email: danilofreire@gmail.com
    affiliations: "Departament of Data and Decision Sciences <br> Emory University"
format:
  clean-revealjs:
    self-contained: true
    footer: "[Sesión 1.4](https://danilofreire.github.io/introduccion-ia-ucu/clases/dia-01/04-laboratorio-02.html)"
    transition: slide
    transition-speed: default
    scrollable: true
revealjs-plugins:
  - multimodal
engine: knitr
editor:
  render-on-save: true
lang: es
---

```{r setup, include=FALSE}
options(htmltools.dir.version = FALSE)
library(knitr)
opts_chunk$set(
  prompt = T,
  fig.align = "center",
  dpi = 300,
  cache = T,
  engine.opts = list(bash = "-l")
)

knit_hooks$set(
  prompt = function(before, options, envir) {
    options(
      prompt = if (options$engine %in% c("sh", "bash", "zsh")) "$ " else "R> ",
      continue = if (options$engine %in% c("sh", "bash", "zsh")) "$ " else "+ "
    )
  }
)

options(repos = c(CRAN = "https://cran.rstudio.com/"))

if (!require("fontawesome", character.only = TRUE)) {
  install.packages("fontawesome", dependencies = TRUE)
  library(fontawesome, character.only = TRUE)
}
```

# Laboratorio 2: Exploración avanzada {background-color="#2d4563"}

## Objetivos del laboratorio

:::{style="margin-top: 30px; font-size: 28px;"}
:::{.columns}
:::{.column width=50%}
**Lo que vamos a hacer:**

1. Trabajar con un nuevo dataset
2. Análisis exploratorio detallado
3. Feature engineering básico
4. Comparar múltiples modelos
5. Visualizar resultados
6. Discutir interpretaciones
:::

:::{.column width=50%}
**Lo que vamos a practicar:**

- Decisiones de [preprocesamiento]{.alert}
- [Comparación]{.alert} sistemática de modelos
- [Visualización]{.alert} de resultados
- [Interpretación]{.alert} de modelos

:::{style="margin-top: 30px; font-size: 28px;"}
[Hay menos código predefinido. Ustedes van a escribir más!]{.alert} 

[¡No se preocupen! Les damos una estructura para que puedan completar.]{.alert} 😉
:::
:::
:::
:::

# Parte 1: Nuevo dataset {background-color="#2d4563"}

## Cargar los paquetes

:::{style="margin-top: 30px; font-size: 24px;"}

```{r lab2-setup, message=FALSE, warning=FALSE, prompt=FALSE, echo=TRUE}
# Cargar paquetes
library(tidymodels)
library(tidyverse)

# Configurar tema de ggplot
theme_set(theme_minimal(base_size = 14))
```

Si no tienen los paquetes instalados, ejecuten primero:

```{r lab2-install, eval=FALSE, prompt=FALSE, echo=TRUE}
install.packages(c("tidymodels", "tidyverse", "kknn", "rpart"))
```
:::

## El dataset: satisfacción democrática

:::{style="margin-top: 30px; font-size: 22px;"}

Vamos a trabajar con datos simulados de [satisfacción con la democracia]{.alert} en América Latina:

```{r lab2-datos, message=FALSE, warning=FALSE, prompt=FALSE, echo=TRUE}
# Cargar datos
satisfaccion <- read_csv("datos/satisfaccion_democracia.csv")

# Ver estructura
glimpse(satisfaccion) # Ver las variables y tipos
```

**Variable objetivo:** `satisfecho` (sí/no) - ¿El encuestado está satisfecho con la democracia?
:::

## Descripción de las variables

:::{style="margin-top: 30px; font-size: 30px;"}

| Variable | Descripción | Tipo |
|----------|-------------|------|
| `satisfecho` | Satisfacción con la democracia (sí/no) | Categórica |
| `edad` | Edad del encuestado | Numérica |
| `educacion_anos` | Años de educación formal | Numérica |
| `ingreso_hogar` | Ingreso mensual del hogar (USD) | Numérica |
| `confianza_gobierno` | Confianza en el gobierno (1-10) | Numérica |
| `consumo_noticias` | Horas semanales de noticias | Numérica |
| `participacion_politica` | Índice de participación (0-100) | Numérica |
| `zona` | Urbano/Rural | Categórica |
| `genero` | Masculino/Femenino/Otro | Categórica |
| `pais` | País de residencia | Categórica |

:::

## Ejercicio 1: Exploración inicial {#sec:exercise01}

:::{style="margin-top: 30px; font-size: 24px;"}

**Tarea:** Exploren el dataset y respondan estas preguntas.

1. ¿Cuántas observaciones hay? ¿Cuántas variables?
2. ¿Cómo está distribuida la variable objetivo?
3. ¿Hay valores faltantes?
4. ¿Cómo se distribuyen las variables numéricas?

```{r ej1-exploracion, eval=FALSE, prompt=FALSE, echo=TRUE}
# Código para empezar (completen ustedes)
dim(satisfaccion)
satisfaccion |> count(satisfecho)
sum(is.na(satisfaccion))
# ... más exploración
```

[Tómense 10 minutos para explorar.]{.alert}

[[Ir al Apéndice 1]{.button}](#sec:appendix01)
:::

## Visualizar distribuciones

:::{style="margin-top: 30px; font-size: 22px;"}

```{r lab2-histogramas, prompt=FALSE, fig.width=10, fig.height=5, echo=TRUE}
# Histogramas de variables numéricas
satisfaccion |>
  select(where(is.numeric)) |>
  pivot_longer(everything(), names_to = "variable", values_to = "valor") |>
  ggplot(aes(x = valor)) +
  geom_histogram(bins = 30, fill = "#2d4563", alpha = 0.7) +
  facet_wrap(~variable, scales = "free") +
  labs(title = "Distribución de variables numéricas")
```
:::

## Relación con la variable objetivo

:::{style="margin-top: 30px; font-size: 22px;"}

```{r lab2-boxplots, prompt=FALSE, fig.width=10, fig.height=5, echo=TRUE}
# Boxplots por satisfacción
satisfaccion |>
  select(satisfecho, confianza_gobierno, participacion_politica, edad) |>
  pivot_longer(-satisfecho, names_to = "variable", values_to = "valor") |>
  ggplot(aes(x = satisfecho, y = valor, fill = satisfecho)) +
  geom_boxplot(alpha = 0.7) +
  facet_wrap(~variable, scales = "free_y") +
  scale_fill_manual(values = c("#e74c3c", "#27ae60")) +
  labs(title = "Variables numéricas por nivel de satisfacción") +
  theme(legend.position = "none")
```
:::

## Ejercicio 2: Más visualizaciones {#sec:exercise02}

:::{style="margin-top: 30px; font-size: 24px;"}

**Tarea:** Creen visualizaciones adicionales para entender los datos.

1. ¿Cómo varía la satisfacción por [zona]{.alert} (urbano/rural)?
2. ¿Cómo varía por [país]{.alert}?
3. ¿Hay diferencias por [género]{.alert}?
4. ¿Qué relación hay entre [ingreso]{.alert} y [educación]{.alert}?

```{r ej2-visualizacion, eval=FALSE, prompt=FALSE, echo=TRUE}
# Ejemplo: satisfacción por zona
satisfaccion |>
  count(zona, satisfecho) |>
  group_by(zona) |>
  mutate(prop = n / sum(n)) |>
  ggplot(aes(x = zona, y = prop, fill = satisfecho)) +
  geom_col(position = "dodge")

# Completen con más visualizaciones...
```

[Tómense 10 minutos.]{.alert}

[[Ir al Apéndice 2]{.button}](#sec:appendix02)
:::

# Parte 2: Feature engineering {background-color="#2d4563"}

## Preparar los datos

:::{style="margin-top: 30px; font-size: 22px;"}

Primero, preparemos los datos básicos:

```{r lab2-preparar, prompt=FALSE, echo=TRUE}
# Convertir variables categóricas a factores
satisfaccion <- satisfaccion |>
  mutate(
    satisfecho = factor(satisfecho, levels = c("no", "si")),
    zona = factor(zona),
    genero = factor(genero),
    pais = factor(pais)
  )

# Verificar
glimpse(satisfaccion)
```
:::

## Crear nuevas variables

:::{style="margin-top: 30px; font-size: 22px;"}

El [feature engineering]{.alert} puede mejorar el rendimiento del modelo:

```{r lab2-features, prompt=FALSE, echo=TRUE}
# Crear nuevas variables
satisfaccion <- satisfaccion |>
  mutate(
    # Grupos de edad
    grupo_edad = cut(edad,
                     breaks = c(0, 30, 50, 70, 100),
                     labels = c("joven", "adulto", "mayor", "anciano")),

    # Ingreso per cápita (asumiendo hogar promedio de 3.5 personas)
    ingreso_percapita = ingreso_hogar / 3.5,

    # Indicador de alta participación
    alta_participacion = if_else(participacion_politica > 50, "alta", "baja"),

    # Interacción: confianza × participación
    confianza_x_participacion = confianza_gobierno * participacion_politica / 100
  )

# Ver las nuevas variables
satisfaccion |> select(grupo_edad, ingreso_percapita, alta_participacion, confianza_x_participacion) |> head()
```
:::

## Ejercicio 3: Crear más features {#sec:exercise03}

:::{style="margin-top: 30px; font-size: 24px;"}

**Tarea:** Piensen en otras variables que podrían ser útiles.

Ideas para explorar:

- ¿Un indicador de "educación alta" (más de 12 años)?
- ¿Una variable que combine zona y género?
- ¿Grupos de ingreso (bajo, medio, alto)?
- ¿Consumidor de noticias alto vs. bajo?

```{r ej3-features, eval=FALSE, prompt=FALSE, echo=TRUE}
# Ejemplo
satisfaccion <- satisfaccion |>
  mutate(
    educacion_alta = if_else(educacion_anos > 12, "alta", "baja"),
    # ... más variables
  )
```

[Creen al menos 2 variables nuevas.]{.alert}

[[Ir al Apéndice 3]{.button}](#sec:appendix03)
:::

## Dividir los datos

:::{style="margin-top: 30px; font-size: 24px;"}

```{r lab2-split, prompt=FALSE, echo=TRUE}
# Fijar semilla
set.seed(2026)

# Dividir datos
datos_split <- initial_split(satisfaccion, prop = 0.75, strata = satisfecho)
datos_train <- training(datos_split)
datos_test <- testing(datos_split)

# Crear folds para validación cruzada
folds <- vfold_cv(datos_train, v = 5, strata = satisfecho)

cat("Train:", nrow(datos_train), "| Test:", nrow(datos_test))
```

- `initial_split()`: Divide el dataset en train/test
- `training()` y `testing()`: Extraen los datasets de train y test
- `vfold_cv()`: Crea folds para validación cruzada (5 folds, estratificados por `satisfecho`)
:::

# Parte 3: Comparación de modelos {background-color="#2d4563"}

## Definir los modelos a comparar

:::{style="margin-top: 30px; font-size: 22px;"}

Vamos a comparar tres modelos diferentes:

```{r lab2-modelos, prompt=FALSE, echo=TRUE}
# 1. Regresión logística
modelo_logistico <- logistic_reg() |>
  set_engine("glm") |>
  set_mode("classification")

# 2. Árbol de decisión
modelo_arbol <- decision_tree() |>
  set_engine("rpart") |>
  set_mode("classification")

# 3. K-Nearest Neighbors (k vecinos más cercanos)
modelo_knn <- nearest_neighbor(neighbors = 5) |>
  set_engine("kknn") |>
  set_mode("classification")

# Lista de modelos
modelos <- list(
  logistico = modelo_logistico,
  arbol = modelo_arbol,
  knn = modelo_knn
)
```
:::

## Crear una fórmula

:::{style="margin-top: 30px; font-size: 24px;"}

Decidamos qué variables usar:

```{r lab2-formula, prompt=FALSE, echo=TRUE}
# Fórmula con variables originales
formula_basica <- satisfecho ~ edad + educacion_anos + ingreso_hogar +
                               confianza_gobierno + consumo_noticias +
                               participacion_politica + zona

# Fórmula con features nuevas
formula_extendida <- satisfecho ~ edad + educacion_anos + ingreso_hogar +
                                  confianza_gobierno + consumo_noticias +
                                  participacion_politica + zona +
                                  confianza_x_participacion
```

[Vamos a probar ambas fórmulas.]{.alert}
:::

## Función para evaluar un modelo

:::{style="margin-top: 30px; font-size: 20px;"}

Creemos una función que facilite la evaluación:

```{r lab2-funcion-evaluar, prompt=FALSE, echo=TRUE}
evaluar_modelo <- function(modelo, formula, folds, nombre = "modelo") {
  # Validación cruzada
  # event_level = "second" porque "si" es el segundo nivel del factor
  resultados <- fit_resamples(
    modelo,
    formula,
    resamples = folds,
    metrics = metric_set(accuracy, precision, recall, roc_auc),
    control = control_resamples(event_level = "second")
  )

  # Extraer métricas
  collect_metrics(resultados) |>
    mutate(modelo = nombre)
}
```

```{r lab2-evaluar-logistico, prompt=FALSE, echo=TRUE}
# Evaluar regresión logística
eval_logistico <- evaluar_modelo(modelo_logistico, formula_basica, folds, "Logístico")
eval_logistico
```
:::

## Evaluar todos los modelos

:::{style="margin-top: 30px; font-size: 22px;"}

```{r lab2-evaluar-todos, prompt=FALSE, echo=TRUE}
# Evaluar todos los modelos con la fórmula básica
eval_arbol <- evaluar_modelo(modelo_arbol, formula_basica, folds, "Árbol")
eval_knn <- evaluar_modelo(modelo_knn, formula_basica, folds, "KNN")

# Combinar resultados
resultados <- bind_rows(eval_logistico, eval_arbol, eval_knn)

# Mostrar comparación
resultados |>
  select(modelo, .metric, mean, std_err) |>
  pivot_wider(names_from = .metric, values_from = c(mean, std_err))
```
:::

## Visualizar la comparación

:::{style="margin-top: 30px; font-size: 22px;"}

```{r lab2-visualizar-comparacion, prompt=FALSE, fig.width=10, fig.height=5, echo=TRUE}
# Gráfico de barras con error estándar
resultados |>
  ggplot(aes(x = modelo, y = mean, fill = modelo)) +
  geom_col(alpha = 0.8) +
  geom_errorbar(aes(ymin = mean - std_err, ymax = mean + std_err),
                width = 0.2) +
  facet_wrap(~.metric, scales = "free_y") +
  scale_fill_manual(values = c("#2d4563", "#e74c3c", "#27ae60")) +
  labs(title = "Comparación de modelos", y = "Valor", x = "") +
  theme(legend.position = "none")
```
:::

## Ejercicio 4: Comparar con features nuevos {#sec:exercise04}

:::{style="margin-top: 30px; font-size: 24px;"}

**Tarea:** Evalúen los modelos con la fórmula extendida.

1. ¿Mejora algún modelo al agregar las nuevas variables?
2. ¿Cuál modelo es más sensible a los features nuevos?
3. ¿Vale la pena el esfuerzo del feature engineering?

```{r ej4-features-nuevos, eval=FALSE, prompt=FALSE, echo=TRUE}
# Evaluar con fórmula extendida
eval_log_ext <- evaluar_modelo(modelo_logistico, formula_extendida, folds, "Logístico (ext)")
# ... evaluar los otros modelos

# Comparar resultados
# ...
```

[Tómense 5-10 minutos para experimentar.]{.alert}

[[Ir al Apéndice 4]{.button}](#sec:appendix04)
:::

## Modelo final en datos de test

:::{style="margin-top: 30px; font-size: 22px;"}

Una vez elegido el mejor modelo, evaluamos en test:

```{r lab2-test-final, prompt=FALSE, echo=TRUE}
# Elegimos el modelo logístico (por ejemplo)
ajuste_final <- modelo_logistico |>
  fit(formula_basica, data = datos_train)

# Predicciones en test
pred_test <- ajuste_final |>
  predict(datos_test, type = "prob") |>
  bind_cols(predict(ajuste_final, datos_test)) |>
  bind_cols(datos_test)

# Métricas finales
pred_test |>
  metrics(truth = satisfecho, estimate = .pred_class)

# AUC-ROC
pred_test |>
  roc_auc(truth = satisfecho, .pred_si, event_level = "second")
```
:::

# Parte 4: Mini-proyecto guiado {background-color="#2d4563"}

## El desafío

:::{style="margin-top: 30px; font-size: 26px;"}

**Escenario:** Un organismo regional quiere identificar qué factores predicen mejor la [insatisfacción]{.alert} con la democracia para diseñar políticas públicas.

**Su tarea:**

1. Elegir las variables más relevantes (justifiquen)
2. Crear al menos una variable derivada útil
3. Entrenar y comparar al menos 2 modelos
4. Presentar resultados con [recomendaciones de política]{.alert}

[Tienen 10 minutos. Trabajen en grupos de 2-3.]{.alert}
:::

## Guía para el mini-proyecto

:::{style="margin-top: 30px; font-size: 22px;"}

**Paso 1: Definir la pregunta**

- ¿Qué queremos predecir exactamente?
- ¿Qué métricas son más relevantes para el organismo?

**Paso 2: Seleccionar variables**

- ¿Qué variables tienen sentido teórico?
- ¿Cuáles mostraron relación en la exploración?

**Paso 3: Modelar y evaluar**

- Entrenar modelos con validación cruzada
- Comparar métricas

**Paso 4: Interpretar y recomendar**

- ¿Qué variables son más importantes?
- ¿Qué recomiendanción dar al organismo?
:::

## Estructura sugerida para el código

:::{style="margin-top: 30px; font-size: 20px;"}

```{r mini-proyecto-estructura, eval=FALSE, prompt=FALSE, echo=TRUE}
# 1. Seleccionar y preparar variables
datos_proyecto <- satisfaccion |>
  select(satisfecho, ...) |>  # Sus variables elegidas
  mutate(...)                  # Sus variables derivadas

# 2. Dividir datos
set.seed(2026)
split_proy <- initial_split(datos_proyecto, prop = 0.75, strata = satisfecho)
train_proy <- training(split_proy)
test_proy <- testing(split_proy)
folds_proy <- vfold_cv(train_proy, v = 5, strata = satisfecho)

# 3. Definir y evaluar modelos
# ...

# 4. Evaluar en test
# ...

# 5. Interpretar coeficientes (si es regresión logística)
ajuste_final |> tidy() |> arrange(p.value)
```
:::

## Un ejemplo completo

:::{style="margin-top: 30px; font-size: 19px;"}

```{r mini-proyecto-ejemplo, eval=FALSE, prompt=FALSE, echo=TRUE}
# --- Ejemplo: análisis para el organismo regional ---

# 1. Preparar datos con variables seleccionadas + feature nuevo
datos_proy <- satisfaccion |>
  mutate(
    confianza_baja = if_else(confianza_gobierno <= 4, "si", "no"),
    educacion_alta = if_else(educacion_anos > 12, "si", "no")
  ) |>
  select(satisfecho, edad, confianza_gobierno, participacion_politica,
         ingreso_hogar, zona, confianza_baja, educacion_alta)

# 2. Dividir y crear folds
set.seed(2026)
sp <- initial_split(datos_proy, prop = 0.75, strata = satisfecho)
train_p <- training(sp); test_p <- testing(sp)
folds_p <- vfold_cv(train_p, v = 5, strata = satisfecho)

# 3. Evaluar regresión logística y árbol de decisión
formula_proy <- satisfecho ~ edad + confianza_gobierno +
  participacion_politica + ingreso_hogar + zona + confianza_baja

eval_log <- evaluar_modelo(modelo_logistico, formula_proy, folds_p, "Logístico")
eval_arb <- evaluar_modelo(modelo_arbol, formula_proy, folds_p, "Árbol")
bind_rows(eval_log, eval_arb) |>
  select(modelo, .metric, mean) |>
  pivot_wider(names_from = .metric, values_from = mean)

# 4. Interpretar coeficientes del mejor modelo
fit_proy <- modelo_logistico |> fit(formula_proy, data = train_p)
tidy(fit_proy) |> mutate(odds_ratio = exp(estimate)) |> arrange(p.value)
```

[Copien, adapten y personalicen este código para su propio análisis.]{.alert}
:::

## Presentación de resultados

:::{style="margin-top: 30px; font-size: 30px;"}

Al final del laboratorio, cada grupo presentará (3 minutos):

1. **Variables seleccionadas:** ¿Por qué eligieron esas?
2. **Modelo elegido:** ¿Cuál funcionó mejor?
3. **Hallazgos principales:** ¿Qué factores predicen insatisfacción?
4. **Recomendación de política:** ¿Qué debería hacer el organismo?

[Preparen un resumen verbal!]{.alert}
:::

# Cierre del Día 1 {background-color="#2d4563"}

## Lo que cubrimos hoy

:::{style="margin-top: 30px; font-size: 24px;"}
:::{.columns}
:::{.column width=50%}
**Sesión 1.1: ¿Qué es la IA?**

- Definición y tipos de IA
- Historia: de Turing a GPT
- Tipos de aprendizaje automático
- Ética básica

**Sesión 1.2: Fundamentos de ML**

- Flujo de trabajo de ML
- División y validación
- Sobreajuste y regularización
- Métricas de evaluación
:::

:::{.column width=50%}
**Sesión 1.3: Laboratorio 1**

- Ecosistema tidymodels
- Primer modelo de clasificación
- Matriz de confusión y métricas

**Sesión 1.4: Laboratorio 2**

- Exploración avanzada
- Feature engineering
- Comparación de modelos
- Mini-proyecto aplicado
:::
:::
:::

## Para mañana

:::{style="margin-top: 40px; font-size: 28px;"}

**Día 2: Aprendizaje supervisado**

- Sesión 2.1: Métodos de clasificación
    - Regresión logística en detalle
    - Árboles de decisión
    - Random Forests

- Sesión 2.2: Regresión y predicción
    - Regularización: LASSO, Ridge, Elastic Net
    - Ingeniería de variables para datos sociales

- Sesiones 2.3 y 2.4: Laboratorios con datos de Latinobarómetro

[Descansen y vengan con energía mañana!]{.alert} 😄
:::

## Recursos adicionales

:::{style="margin-top: 30px; font-size: 24px;"}
:::{.columns}
:::{.column width=50%}
**Documentación oficial:**

- [tidymodels.org](https://www.tidymodels.org/)
- [Tidy Modeling with R](https://www.tmwr.org/) (libro gratuito)
- [parsnip models](https://parsnip.tidymodels.org/reference/index.html)
:::

:::{.column width=50%}
**Tutoriales recomendados:**

- [Get Started with tidymodels](https://www.tidymodels.org/start/)
- [Julia Silge's blog](https://juliasilge.com/)
- [R for Data Science](https://r4ds.hadley.nz/)
:::
:::

<br>

[Todos estos recursos están disponibles gratuitamente en línea.]{.alert}
:::

# Fin del Día 1 🥳 {background-color="#2d4563"}

# Apéndices {background-color="#2d4563" visibility="uncounted"}

## Apéndice 1: Exploración inicial {#sec:appendix01 visibility="uncounted"}

:::{style="margin-top: 30px; font-size: 20px;"}

```{r appendix01, prompt=FALSE, echo=TRUE}
# 1. Dimensiones
dim(satisfaccion)

# 2. Distribución de la variable objetivo
satisfaccion |>
  count(satisfecho) |>
  mutate(prop = round(n / sum(n), 3))

# 3. Valores faltantes por variable
colSums(is.na(satisfaccion))

# 4. Resumen de variables numéricas
satisfaccion |>
  select(where(is.numeric)) |>
  summary()

# 5. Distribución por país y zona
satisfaccion |> count(pais, sort = TRUE)
satisfaccion |> count(zona)
```

[[Volver al Ejercicio 1]{.button}](#sec:exercise01)
:::

## Apéndice 2: Más visualizaciones {#sec:appendix02 visibility="uncounted"}

:::{style="margin-top: 30px; font-size: 20px;"}

```{r appendix02a, prompt=FALSE, fig.width=10, fig.height=4, echo=TRUE}
# 1. Satisfacción por zona
satisfaccion |>
  count(zona, satisfecho) |>
  group_by(zona) |>
  mutate(prop = n / sum(n)) |>
  ggplot(aes(x = zona, y = prop, fill = satisfecho)) +
  geom_col(position = "dodge", alpha = 0.8) +
  scale_fill_manual(values = c("#e74c3c", "#27ae60")) +
  labs(title = "Satisfacción por zona", y = "Proporción")
```
:::

## Apéndice 2 (cont.) {visibility="uncounted"}

:::{style="margin-top: 30px; font-size: 20px;"}

```{r appendix02b, prompt=FALSE, fig.width=10, fig.height=4, echo=TRUE}
# 2. Satisfacción por país
satisfaccion |>
  count(pais, satisfecho) |>
  group_by(pais) |>
  mutate(prop = n / sum(n)) |>
  filter(satisfecho == "si") |>
  ggplot(aes(x = reorder(pais, prop), y = prop)) +
  geom_col(fill = "#27ae60", alpha = 0.8) +
  coord_flip() +
  labs(title = "Proporción de satisfechos por país", x = "", y = "Proporción")
```
:::

## Apéndice 2 (cont.) {visibility="uncounted"}

:::{style="margin-top: 30px; font-size: 20px;"}

```{r appendix02c, prompt=FALSE, fig.width=10, fig.height=4, echo=TRUE}
# 3. Satisfacción por género
satisfaccion |>
  count(genero, satisfecho) |>
  group_by(genero) |>
  mutate(prop = n / sum(n)) |>
  ggplot(aes(x = genero, y = prop, fill = satisfecho)) +
  geom_col(position = "dodge", alpha = 0.8) +
  scale_fill_manual(values = c("#e74c3c", "#27ae60")) +
  labs(title = "Satisfacción por género", y = "Proporción")
```

```{r appendix02d, prompt=FALSE, fig.width=10, fig.height=4, echo=TRUE}
# 4. Ingreso vs. educación
ggplot(satisfaccion, aes(x = educacion_anos, y = ingreso_hogar, color = satisfecho)) +
  geom_point(alpha = 0.4) +
  geom_smooth(method = "lm", se = FALSE) +
  scale_color_manual(values = c("#e74c3c", "#27ae60")) +
  labs(title = "Ingreso vs. educación por satisfacción")
```

[[Volver al Ejercicio 2]{.button}](#sec:exercise02)
:::

## Apéndice 3: Crear más features {#sec:appendix03 visibility="uncounted"}

:::{style="margin-top: 30px; font-size: 20px;"}

```{r appendix03, prompt=FALSE, echo=TRUE}
# Crear variables adicionales
satisfaccion <- satisfaccion |>
  mutate(
    # Educación alta: más de 12 años
    educacion_alta = if_else(educacion_anos > 12, "alta", "baja"),

    # Combinación zona + género
    zona_genero = paste(zona, genero, sep = "_"),

    # Grupos de ingreso (terciles)
    grupo_ingreso = cut(ingreso_hogar,
                        breaks = quantile(ingreso_hogar, c(0, 1/3, 2/3, 1)),
                        labels = c("bajo", "medio", "alto"),
                        include.lowest = TRUE),

    # Consumidor alto de noticias (más de 5 horas semanales)
    noticias_alto = if_else(consumo_noticias > 5, "alto", "bajo")
  )

# Verificar las nuevas variables
satisfaccion |>
  count(educacion_alta)
satisfaccion |>
  count(grupo_ingreso)
satisfaccion |>
  count(noticias_alto)
```

[[Volver al Ejercicio 3]{.button}](#sec:exercise03)
:::

## Apéndice 4: Comparar con features nuevos {#sec:appendix04 visibility="uncounted"}

:::{style="margin-top: 30px; font-size: 20px;"}

```{r appendix04, prompt=FALSE, echo=TRUE}
# Evaluar los 3 modelos con la fórmula extendida
eval_log_ext <- evaluar_modelo(
  modelo_logistico, formula_extendida, folds, "Logístico (ext)")
eval_arbol_ext <- evaluar_modelo(
  modelo_arbol, formula_extendida, folds, "Árbol (ext)")
eval_knn_ext <- evaluar_modelo(
  modelo_knn, formula_extendida, folds, "KNN (ext)")

# Combinar todos los resultados
todos <- bind_rows(
  eval_logistico, eval_arbol, eval_knn,
  eval_log_ext, eval_arbol_ext, eval_knn_ext
)

# Comparar accuracy: básica vs. extendida
todos |>
  filter(.metric == "accuracy") |>
  select(modelo, mean, std_err) |>
  arrange(desc(mean))
```

La mejora por agregar `confianza_x_participacion` suele ser modesta. El feature engineering vale la pena cuando las variables nuevas capturan relaciones no lineales o interacciones que el modelo no puede descubrir por sí solo.

[[Volver al Ejercicio 4]{.button}](#sec:exercise04)
:::
