---
title: "Tarea 2: Comparación de modelos con tidymodels"
subtitle: "IA para Científicos Sociales - UCU"
author: "Danilo Freire"
date: "2026-04-12"
format:
  html:
    toc: true
    toc-depth: 2
    number-sections: true
    code-fold: false
lang: es
engine: knitr
---

## Instrucciones

Esta tarea usa un dataset nuevo, `satisfaccion_democracia.csv`: una encuesta simulada de opinión pública (inspirada en el [Latinobarómetro](https://www.latinobarometro.org/)) sobre la satisfacción con la democracia. Es un primer contacto con el tipo de datos que trabajaremos en los laboratorios del Día 2. Las técnicas son las mismas del Laboratorio 2: validación cruzada y comparación de modelos. Respondan cada pregunta escribiendo código R en los bloques indicados. Cuando se pida una respuesta escrita, usen texto normal debajo del bloque de código.

**Para trabajar en esta tarea:**

1. Descarguen este archivo `.qmd` y el dataset `satisfaccion_democracia.csv` de la [página del curso](https://danilofreire.github.io/introduccion-ia-ucu/laboratorios.html), o clonen el repositorio completo con `git clone https://github.com/danilofreire/introduccion-ia-ucu.git`. Mantengan el CSV en una subcarpeta `datos/` junto al `.qmd`
2. Necesitan [Quarto](https://quarto.org/docs/get-started/) instalado junto con RStudio. Las versiones recientes de RStudio (>= 2022.07) ya incluyen Quarto. Si no lo tienen, instálenlo desde <https://quarto.org/docs/get-started/>
3. Abran este archivo `.qmd` en RStudio y ejecuten los bloques de código con Ctrl+Enter (o Cmd+Enter en Mac)
4. Cuando terminen, pueden renderizar el documento completo con el botón "Render" en RStudio

### Configuración

```{r setup, message=FALSE, warning=FALSE}
library(tidymodels)
library(tidyverse)

satisfaccion <- read_csv("datos/satisfaccion_democracia.csv")
# Lean el archivo directo desde la web:
# satisfaccion <- read_csv("https://raw.githubusercontent.com/danilofreire/introduccion-ia-ucu/main/clases/dia-01/datos/satisfaccion_democracia.csv")

satisfaccion <- satisfaccion |>
  mutate(
    satisfecho = factor(satisfecho, levels = c("no", "si")),
    zona = factor(zona),
    genero = factor(genero),
    pais = factor(pais)
  )
```

## Exploración

### Pregunta 1: Resumen del dataset

Calculen la proporción de satisfechos (`"si"`) por país. ¿Cuál país tiene la proporción más alta? ¿Cuál tiene la más baja? Muestren los resultados en una tabla ordenada.

```{r p1}
# Escriban su código aquí

```

**Respuesta:**

### Pregunta 2: Confianza y satisfacción

Creen un boxplot que muestre la distribución de `confianza_gobierno` separada por `satisfecho`. Agreguen `labs()` con título y etiquetas claras. ¿Qué observan?

```{r p2}
# Escriban su código aquí

```

**Respuesta:**

### Pregunta 3: Correlaciones

Calculen la matriz de correlaciones entre las 4 variables numéricas principales: `edad`, `educacion_anos`, `ingreso_hogar` y `confianza_gobierno`. ¿Cuáles dos variables tienen la mayor correlación? ¿Es fuerte o débil?

```{r p3}
# Escriban su código aquí

```

**Respuesta:**

## Feature engineering

### Pregunta 4: Crear variables nuevas

Creen tres variables nuevas:

- `confianza_baja`: `"si"` si `confianza_gobierno <= 4`, `"no"` en caso contrario
- `joven`: `"si"` si `edad < 30`, `"no"` en caso contrario
- `ingreso_x_educacion`: el producto de `ingreso_hogar` y `educacion_anos`

Muestren las primeras 10 filas de las nuevas variables junto con `satisfecho`.

```{r p4}
# Escriban su código aquí

```

### Pregunta 5: Explorar las nuevas variables

Calculen la proporción de satisfechos entre personas con confianza baja vs. alta, y entre jóvenes vs. no jóvenes. ¿Qué variable parece más útil para predecir la satisfacción?

```{r p5}
# Escriban su código aquí

```

**Respuesta:**

## Modelos

### Pregunta 6: División de datos

Dividan los datos en 75% entrenamiento y 25% prueba con `set.seed(42)` y estratificación por `satisfecho`. Verifiquen que las proporciones del outcome son similares en ambos conjuntos.

```{r p6}
# Escriban su código aquí

```

### Pregunta 7: Dos modelos con fórmula básica

Definan dos modelos (regresión logística y árbol de decisión) y evalúenlos con validación cruzada (5 folds) usando la fórmula: `satisfecho ~ edad + educacion_anos + ingreso_hogar + confianza_gobierno + consumo_noticias + participacion_politica + zona`. Reporten accuracy para cada uno.

*Pista:* usen `control_resamples(event_level = "second")` dentro de `fit_resamples()`.

```{r p7}
# Escriban su código aquí

```

**Respuesta:**

### Pregunta 8: Mejor modelo con fórmula extendida

Ahora evaluen el mejor modelo de la pregunta anterior con una fórmula que agregue `confianza_baja` y `ingreso_x_educacion`. ¿Mejora la accuracy? ¿Cuánto?

```{r p8}
# Escriban su código aquí

```

**Respuesta:**

## Evaluación

### Pregunta 9: Matriz de confusión

Ajusten el modelo logístico con la fórmula básica en los datos de entrenamiento y generen predicciones sobre el conjunto de prueba. Construyan la matriz de confusión. ¿Cuántos errores comete el modelo en total?

```{r p9}
# Escriban su código aquí

```

**Respuesta:**

### Pregunta 10: Precisión, recall y AUC

Calculen precisión, recall y AUC del modelo logístico sobre el conjunto de prueba. Recuerden usar `event_level = "second"`. ¿Es un buen modelo según el AUC?

```{r p10}
# Escriban su código aquí

```

**Respuesta:**

### Pregunta 11: Curva ROC

Grafiquen la curva ROC del modelo logístico. Agreguen un título al gráfico con `labs()`.

```{r p11}
# Escriban su código aquí

```

### Pregunta 12: Coeficientes del modelo

Usen el modelo logístico para esta pregunta (los coeficientes de un árbol no se interpretan con odds ratios). Extraigan los coeficientes con `tidy()` y calculen los odds ratios. ¿Cuál variable tiene el efecto más fuerte? ¿Cuál tiene el efecto más débil? Ordenen por p-valor.

```{r p12}
# Escriban su código aquí

```

**Respuesta:**

## Reflexión

### Pregunta 13: Árbol vs. logística

Los árboles de decisión y la regresión logística tienen ventajas y desventajas distintas. Basándose en los resultados de esta tarea, discutan en qué situaciones preferirían un árbol de decisión sobre una regresión logística, y viceversa. Consideren al menos dos criterios (por ejemplo, interpretabilidad, rendimiento, tipo de datos).

**Respuesta:**

### Pregunta 14: Una accuracy que engaña

Miren de nuevo la accuracy del modelo logístico (Pregunta 7) y la proporción de personas satisfechas en los datos (el `count(satisfecho)`). Van a notar que son casi iguales. Sin escribir código nuevo, expliquen: ¿qué significa que la accuracy del modelo sea casi idéntica a la proporción de la clase mayoritaria? ¿El modelo realmente "aprendió" algo? ¿Qué métricas mirarían para responder eso mejor que la accuracy?

**Respuesta:**
